---
title: "研究环境搭建"
execute:
  eval: false
---

# 研究环境搭建

工欲善其事，必先利其器。在开始数据采集与预处理之前，我们需要搭建一个标准化的研究环境。本章将指导你安装和配置课程所需的全部软件工具。

## R 与 RStudio

R 是本课程的主要编程语言，RStudio 是 R 最常用的集成开发环境（IDE）。

### 安装 R

1. 访问 R 官方网站：<https://cran.r-project.org/>
2. 根据你的操作系统选择对应版本：
   - **Windows**：点击 "Download R for Windows" → "base" → 下载最新版本
   - **macOS**：点击 "Download R for macOS" → 选择对应芯片版本（Apple Silicon 或 Intel）
3. 运行安装程序，保持默认设置即可

### 安装 RStudio

1. 访问 RStudio 下载页面：<https://posit.co/download/rstudio-desktop/>
2. 下载免费的 RStudio Desktop 版本
3. 运行安装程序

### 验证安装

打开 RStudio，在控制台（Console）中输入：

```{r}
R.version.string
```

如果看到类似 `"R version 4.x.x ..."` 的输出，说明安装成功。

### 安装常用 R 包

本课程会用到以下 R 包，建议提前安装：

```{r}
# 数据处理核心包
install.packages("tidyverse")  # 包含 dplyr, tidyr, ggplot2, readr 等

# 数据读取
install.packages("readxl")     # 读取 Excel 文件
install.packages("haven")      # 读取 SPSS/Stata/SAS 文件

# 数据可视化增强
install.packages("corrplot")   # 相关性矩阵可视化
install.packages("patchwork")  # 图表拼接

# 荟萃分析
install.packages("metafor")    # 荟萃分析

# Quarto 支持
install.packages("knitr")
install.packages("rmarkdown")
```

安装过程中如果提示选择 CRAN 镜像，建议选择国内镜像（如清华大学镜像）以加快下载速度。

::: {.callout-tip}
## 国内镜像加速

在 R 中设置清华镜像：

```{r}
options(repos = c(CRAN = "https://mirrors.tuna.tsinghua.edu.cn/CRAN/"))
```

可以将这行代码添加到 `~/.Rprofile` 文件中，这样每次启动 R 都会自动使用国内镜像。
:::

## Python 环境（数据采集用）

Python 在本课程中主要用于网络数据采集（爬虫、API 调用）。

### 安装 Python

推荐使用 Anaconda 或 Miniconda：

1. 访问 Miniconda 下载页面：<https://docs.conda.io/en/latest/miniconda.html>
2. 下载对应操作系统的安装包
3. 运行安装程序，勾选 "Add to PATH"

### 验证安装

打开终端（Windows 用 Anaconda Prompt），输入：

```bash
python --version
```

### 安装常用 Python 包

```bash
pip install requests beautifulsoup4 pandas
```

## Git 与 GitHub

Git 是版本控制工具，GitHub 是代码托管平台。本课程的期末项目需要通过 Git 提交。

### 安装 Git

1. 访问 Git 官方网站：<https://git-scm.com/downloads>
2. 下载对应操作系统的安装包
3. Windows 用户安装时保持默认设置即可

### 配置 Git

安装完成后，打开终端配置用户信息：

```bash
git config --global user.name "你的姓名"
git config --global user.email "你的邮箱@gxu.edu.cn"
```

### 注册 GitHub 账号

1. 访问 <https://github.com>
2. 点击 "Sign up" 注册账号
3. 建议使用学校邮箱注册，可以申请 GitHub Education 免费权益

::: {.callout-note}
## GitHub Education

使用 .edu.cn 邮箱注册后，可以在 <https://education.github.com> 申请学生开发者包，获得 GitHub Copilot 等免费工具。
:::

### 在 RStudio 中配置 Git

RStudio 内置了 Git 支持：

1. 打开 RStudio → Tools → Global Options → Git/SVN
2. 确认 "Git executable" 路径正确（通常自动检测）
3. 点击 "Create RSA Key" 生成 SSH 密钥
4. 将公钥添加到 GitHub：Settings → SSH and GPG keys → New SSH key

## Quarto

Quarto 是下一代科学出版系统，本课程的教材就是用 Quarto 编写的。

### 安装 Quarto

1. 访问 <https://quarto.org/docs/get-started/>
2. 下载对应操作系统的安装包
3. 安装完成后，RStudio 会自动识别 Quarto

### 验证安装

在终端中输入：

```bash
quarto --version
```

### 创建第一个 Quarto 文档

在 RStudio 中：File → New File → Quarto Document，选择 HTML 格式，点击 "Render" 按钮即可生成文档。

## 环境检查清单

完成以上安装后，请逐项确认：

- [ ] R 已安装，版本 ≥ 4.0
- [ ] RStudio 已安装
- [ ] tidyverse 等 R 包已安装
- [ ] Python 已安装（Miniconda）
- [ ] Git 已安装并配置了用户信息
- [ ] GitHub 账号已注册
- [ ] RStudio 中 Git 已配置
- [ ] Quarto 已安装

::: {.callout-warning}
## 常见问题

- **R 包安装失败**：检查网络连接，尝试切换 CRAN 镜像
- **Git 命令找不到**：Windows 用户需要重启终端或将 Git 添加到 PATH
- **RStudio 找不到 Git**：手动在 Tools → Global Options → Git/SVN 中指定 Git 路径
:::

## 课后任务

1. 完成所有软件的安装和配置
2. 在 GitHub 上创建一个名为 `data-preprocessing-homework` 的仓库
3. 在 RStudio 中克隆该仓库，创建一个 `hello.qmd` 文件，写入你的姓名和学号，渲染为 HTML 后提交推送
