---
title: "研究环境搭建"
execute:
  eval: false
---

# 研究环境搭建

工欲善其事，必先利其器。在开始数据采集与预处理之前，我们需要搭建一个标准化的研究环境。本章将指导你安装和配置课程所需的全部软件工具。

## R 与 RStudio

R 是本课程的主要编程语言，RStudio 是 R 最常用的集成开发环境（IDE）。

### 安装 R

1. 访问 R 官方网站：<https://cran.r-project.org/>
2. 根据你的操作系统选择对应版本：
   - **Windows**：点击 "Download R for Windows" → "base" → 下载最新版本
   - **macOS**：点击 "Download R for macOS" → 选择对应芯片版本（Apple Silicon 或 Intel）
3. 运行安装程序，保持默认设置即可

### 安装 RStudio

1. 访问 RStudio 下载页面：<https://posit.co/download/rstudio-desktop/>
2. 下载免费的 RStudio Desktop 版本
3. 运行安装程序

### 验证安装

打开 RStudio，在控制台（Console）中输入：

```{r}
R.version.string
```

如果看到类似 `"R version 4.x.x ..."` 的输出，说明安装成功。

### 安装常用 R 包

本课程会用到以下 R 包，建议提前安装：

```{r}
# 数据处理核心包
install.packages("tidyverse")  # 包含 dplyr, tidyr, ggplot2, readr 等

# 数据读取
install.packages("readxl")     # 读取 Excel 文件
install.packages("haven")      # 读取 SPSS/Stata/SAS 文件

# 数据可视化增强
install.packages("corrplot")   # 相关性矩阵可视化
install.packages("patchwork")  # 图表拼接

# 荟萃分析
install.packages("metafor")    # 荟萃分析

# Quarto 支持
install.packages("knitr")
install.packages("rmarkdown")
```

### 验证 R 包安装

安装完成后，运行以下代码确认所有包都能正常加载：

```{r}
# 逐个加载，检查是否报错
library(tidyverse)
library(readxl)
library(haven)
library(corrplot)
library(patchwork)
library(metafor)
library(knitr)
library(rmarkdown)

cat("所有 R 包加载成功！\n")
```

如果某个包加载失败，重新安装该包即可。

安装过程中如果提示选择 CRAN 镜像，建议选择国内镜像（如清华大学镜像）以加快下载速度。

::: {.callout-tip}
## 国内镜像加速

在 R 中设置清华镜像：

```{r}
options(repos = c(CRAN = "https://mirrors.tuna.tsinghua.edu.cn/CRAN/"))
```

可以将这行代码添加到 `~/.Rprofile` 文件中，这样每次启动 R 都会自动使用国内镜像。
:::

## Python 环境（数据采集用）

Python 在本课程中主要用于网络数据采集（爬虫、API 调用）。

### 安装 Python

推荐使用 Anaconda 或 Miniconda：

1. 访问 Miniconda 下载页面：<https://docs.conda.io/en/latest/miniconda.html>
2. 下载对应操作系统的安装包
3. 运行安装程序，勾选 "Add to PATH"

### 验证安装

打开终端（Windows 用 Anaconda Prompt），输入：

```bash
python --version
```

### 创建课程专用环境

建议为本课程创建独立的 conda 环境，避免与其他项目的包版本冲突：

```bash
# 创建名为 datacourse 的环境，指定 Python 版本
conda create -n datacourse python=3.11

# 激活环境
conda activate datacourse
```

以后每次打开终端进行课程相关操作时，先运行 `conda activate datacourse`。

### 安装常用 Python 包

```bash
pip install requests beautifulsoup4 pandas lxml
```

::: {.callout-tip}
## pip 国内镜像加速

如果下载速度慢，可以使用清华镜像：

```bash
pip install requests beautifulsoup4 pandas lxml -i https://pypi.tuna.tsinghua.edu.cn/simple
```

永久设置镜像（推荐）：

```bash
pip config set global.index-url https://pypi.tuna.tsinghua.edu.cn/simple
```
:::

## Git 与 GitHub

Git 是版本控制工具，GitHub 是代码托管平台。本课程的期末项目需要通过 Git 提交。

### 安装 Git

1. 访问 Git 官方网站：<https://git-scm.com/downloads>
2. 下载对应操作系统的安装包
3. Windows 用户安装时保持默认设置即可

### 配置 Git

安装完成后，打开终端配置用户信息：

```bash
git config --global user.name "你的姓名"
git config --global user.email "你的邮箱@gxu.edu.cn"
```

### 注册 GitHub 账号

1. 访问 <https://github.com>
2. 点击 "Sign up" 注册账号
3. 建议使用学校邮箱注册，可以申请 GitHub Education 免费权益

::: {.callout-note}
## GitHub Education

使用 .edu.cn 邮箱注册后，可以在 <https://education.github.com> 申请学生开发者包，获得 GitHub Copilot 等免费工具。
:::

### 在 RStudio 中配置 Git

RStudio 内置了 Git 支持：

1. 打开 RStudio → Tools → Global Options → Git/SVN
2. 确认 "Git executable" 路径正确（通常自动检测）
3. 点击 "Create RSA Key" 生成 SSH 密钥
4. 将公钥添加到 GitHub：Settings → SSH and GPG keys → New SSH key

## Quarto

Quarto 是下一代科学出版系统，本课程的教材就是用 Quarto 编写的。

### 安装 Quarto

1. 访问 <https://quarto.org/docs/get-started/>
2. 下载对应操作系统的安装包
3. 安装完成后，RStudio 会自动识别 Quarto

### 验证安装

在终端中输入：

```bash
quarto --version
```

### 创建第一个 Quarto 文档

在 RStudio 中：File → New File → Quarto Document，选择 HTML 格式，点击 "Render" 按钮即可生成文档。

## 环境检查清单

完成以上安装后，请逐项确认：

- [ ] R 已安装，版本 ≥ 4.0
- [ ] RStudio 已安装
- [ ] tidyverse 等 R 包已安装并能正常加载
- [ ] Python 已安装（Miniconda）
- [ ] 已创建 `datacourse` conda 环境
- [ ] requests、beautifulsoup4、pandas 等 Python 包已安装
- [ ] Git 已安装并配置了用户信息
- [ ] GitHub 账号已注册
- [ ] RStudio 中 Git 已配置
- [ ] Quarto 已安装

::: {.callout-warning}
## 常见问题

**R 相关：**

- **R 包安装失败**：检查网络连接，尝试切换 CRAN 镜像。如果提示需要编译，Windows 用户需安装 [Rtools](https://cran.r-project.org/bin/windows/Rtools/)
- **RStudio 打开后闪退**：尝试以管理员身份运行，或重置 RStudio 配置（删除 `%localappdata%/RStudio-Desktop` 文件夹）
- **中文路径问题**：R 项目路径中避免使用中文和空格，建议使用纯英文路径如 `D:/projects/`

**Git 相关：**

- **Git 命令找不到**：Windows 用户需要重启终端或将 Git 添加到 PATH
- **RStudio 找不到 Git**：手动在 Tools → Global Options → Git/SVN 中指定 Git 路径（通常在 `C:/Program Files/Git/bin/git.exe`）
- **SSH 连接 GitHub 失败**：检查是否已将公钥添加到 GitHub，可用 `ssh -T git@github.com` 测试连接

**Python 相关：**

- **conda 命令找不到**：Windows 用户使用 "Anaconda Prompt" 而非普通 CMD；或将 conda 添加到系统 PATH
- **pip 安装超时**：使用国内镜像（见上方 pip 镜像加速部分）
- **Python 版本冲突**：确保在 `datacourse` 环境中操作，用 `conda activate datacourse` 激活
:::

## 课后任务

1. 完成所有软件的安装和配置
2. 在 GitHub 上创建一个名为 `data-preprocessing-homework` 的仓库
3. 在 RStudio 中克隆该仓库，创建一个 `hello.qmd` 文件，写入你的姓名和学号，渲染为 HTML 后提交推送
