---
title: "研究环境搭建"
execute:
  eval: false
---

# 研究环境搭建

工欲善其事，必先利其器。在开始数据采集与预处理之前，我们需要搭建一个标准化的研究环境。本章将指导你安装和配置课程所需的全部软件工具。

## R 与 Positron

R 是本课程的主要编程语言，Positron 是 R 最常用的集成开发环境（IDE）。

### 安装 R

R 是本课程的主要编程语言，推荐使用 R-4.4.x 系列版本。R 的安装相对简单，但有一些细节需要注意，否则后续安装包时可能会遇到问题。

**Windows 系统安装**

1. 访问 R 官方网站：<https://cran.r-project.org/
2. 点击 "Download R for Windows" → "base"
3. 下载最新版本（如 R-4.4.x-win.exe）
4. 双击安装程序，按以下步骤操作：
   - 选择安装语言（建议选择 English，避免中文路径问题）
   - 接受许可协议
   - 选择安装路径（重要：避免中文路径，建议使用 `C:\R\R-4.4.x`）
   - 选择组件：保持默认（Core Files + 64-bit Files）
   - 启动选项：保持默认
   - 是否创建桌面快捷方式：可选
5. 安装完成后，点击 "Finish"

**为什么不要用中文路径？**

R 的很多包在安装和加载时会调用系统命令，如果路径包含中文字符，可能导致莫名其妙的报错。例如，某些包在加载时会尝试读取 DLL 文件，但 DLL 不支持中文路径，导致加载失败。为避免这类问题，建议一开始就将 R 安装在纯英文路径下。

**macOS 系统安装**

1. 访问 R 官方网站：<https://cran.r-project.org/>
2. 点击 "Download R for macOS"
3. 根据 Mac 芯片类型选择：
   - Apple Silicon (M1/M2/M3)：下载 `R-4.4.x-arm64.pkg`
   - Intel 芯片：下载 `R-4.4.x-x86_64.pkg`
4. 双击 .pkg 文件，按提示安装

**Linux 系统安装**

```bash
# Ubuntu/Debian
sudo apt update
sudo apt install r-base r-base-dev
R --version
```

```bash
# CentOS/RHEL
sudo yum install epel-release
sudo yum install R
R --version
```

**安装后验证**

安装完成后，打开 Positron（Windows）或终端输入 `R`（macOS/Linux），验证安装成功：

```r
R.version.string
# [1] "R version 4.4.0 (2024-04-24)"

sessionInfo()
# R version 4.4.0
# Platform: x86_64-w64-mingw32/x64 (64-bit)
```

**常见问题**

- 安装路径有中文：重装 R，选择纯英文路径
- 安装后找不到 R：在开始菜单搜索 "R"，或检查是否安装成功
- 安装过旧版本：先卸载旧版本，再安装新版本

**生态学案例**

某同学在安装 R 时，使用了默认路径 `C:\Program Files\R\R-4.4.0`。后续安装 `vegan` 包时总是报错，提示"无法找到某个 DLL 文件"。排查了很久，最后发现是路径中的空格（Program Files 有空格）导致的问题。重装到 `C:\R\R-4.4.0` 后问题解决。这个教训说明：**安装路径的细节真的很重要**。

**扩展记录**：2026-04-09 | 目标字数：800+

## 安装路径注意事项

- **避免中文路径**：不要安装到 `C:\程序文件\` 或包含中文的文件夹
- **避免空格**：虽然 `Program Files` 包含空格，但这是系统默认路径，R 可以正确处理
- **推荐路径**：`C:\R\R-4.4.x` 或 `D:\R\R-4.4.x`（更简洁）
:::

#### macOS 系统安装步骤

1. 访问 R 官方网站：<https://cran.r-project.org/>
2. 点击 "Download R for macOS"
3. 根据你的 Mac 芯片类型选择：
   - **Apple Silicon (M1/M2/M3)**：下载 `R-4.4.x-arm64.pkg`
   - **Intel 芯片**：下载 `R-4.4.x-x86_64.pkg`
4. 双击 .pkg 文件，按提示安装
5. 可能需要在 "系统偏好设置" → "安全性与隐私" 中允许安装

::: {.callout-tip}
## 如何查看 Mac 芯片类型

点击屏幕左上角  图标 → "关于本机" → 查看 "芯片" 或 "处理器" 信息：
- 显示 "Apple M1/M2/M3" → 选择 ARM64 版本
- 显示 "Intel Core" → 选择 x86_64 版本
:::

#### Linux 系统安装步骤

**Ubuntu/Debian 系统：**

```bash
# 更新软件源
sudo apt update

# 安装 R 基础包
sudo apt install r-base r-base-dev

# 验证安装
R --version
```

**CentOS/RHEL 系统：**

```bash
# 启用 EPEL 仓库
sudo yum install epel-release

# 安装 R
sudo yum install R

# 验证安装
R --version
```

### 安装 Positron

#### Windows 系统

1. 访问 Positron 下载页面：<https://posit.com/download/
2. 页面会自动检测你的操作系统，点击 "Download Positron Desktop for Windows"
3. 下载完成后，双击 `Positron-2024.11.155.exe` 安装程序
4. 安装步骤：
   - 接受许可协议
   - 选择安装路径（建议保持默认 `C:\Program Files\Positron`）
   - 选择开始菜单文件夹（保持默认）
   - 是否创建桌面快捷方式（建议勾选）
5. 安装完成后，双击桌面图标启动 Positron

#### macOS 系统

1. 访问 Positron 下载页面：<https://posit.com/download/
2. 下载 `Positron-2024.11.155.dmg` 文件
3. 双击 .dmg 文件，将 Positron 图标拖到 Applications 文件夹
4. 在 "应用程序" 中找到 Positron，双击启动
5. 首次启动可能提示 "无法验证开发者"，需要：
   - 打开 "系统偏好设置" → "安全性与隐私"
   - 点击 "仍要打开" 按钮

#### Linux 系统

**Ubuntu/Debian：**

```bash
# 下载 Positron（以 Ubuntu 22.04 为例）
wget https://github.com/posit-dev/positron/releases/download/2024.11.155/Positron-2024.11.155-linux-amd64.deb

# 安装
sudo dpkg -i Positron-2024.11.155-linux-amd64.deb

# 如果有依赖问题，运行：
sudo apt-get install -f
```

**CentOS/RHEL：**

```bash
# 下载 Positron
wget https://github.com/posit-dev/positron/releases/download/2024.11.155/Positron-2024.11.155-linux-x86_64.rpm

# 安装
sudo yum install Positron-2024.11.155-linux-x86_64.rpm
```

#### 首次启动配置

首次打开 Positron 后，建议进行以下配置：

1. **设置工作目录**：
   - Settings → Application
   - 取消勾选 "Restore .RData into workspace at startup"（避免加载旧数据）
   - 将 "Save workspace to .RData on exit" 改为 "Never"（避免自动保存）

2. **设置代码显示**：
   - Tools → Global Options → Code → Display
   - 勾选 "Show line numbers"（显示行号）
   - 勾选 "Highlight R function calls"（高亮函数调用）

3. **设置外观**：
   - Tools → Global Options → Appearance
   - 选择你喜欢的编辑器主题（如 Cobalt 或 Tomorrow Night）
   - 调整字体大小（建议 12-14）

### 验证安装

安装完成后，需要验证 R 是否正确安装以及基本功能是否正常。以下是推荐的验证步骤。

**基本验证**

```r
# 在 Positron 或 Positron 终端中执行
R.version.string
# 应显示类似：
# [1] "R version 4.4.0 (2024-04-24)"

sessionInfo()
# 显示 R 版本、操作系统、已加载的包等信息
```

**进阶验证：测试包安装**

安装 R 后，建议测试一个简单包的安装和加载：

```r
# 安装并加载一个常用包
install.packages("tidyverse")
library(tidyverse)

# 测试基本操作
tibble(x = 1:5, y = letters[1:5])
# 应输出：
# # A tibble: 5 x 2
#       x y    
#   <int> <chr>
# 1     1 a    
# 2     2 b    
# 3     3 c    
# 4     4 d    
# 5     5 e    
```

**常见失败及解决**

- **"package ... is not available"**：检查网络连接，或尝试切换 CRAN 镜像
- **"installation of package ... had non-zero exit status"**：可能是缺少编译工具，Windows 用户需要安装 Rtools
- **"unable to access index for repository"**：网络问题或镜像不可用，尝试其他镜像

**扩展记录**：2026-04-09 | 目标字数：800+

## Positron 界面说明

Positron 默认分为 4 个窗口：

1. **左上**：脚本编辑器（Script Editor）—— 编写和保存 R 代码
2. **左下**：终端（Console）—— 交互式运行 R 命令，查看输出
3. **右上**：环境/历史（Environment/History）—— 查看当前变量和命令历史
4. **右下**：文件/图表/帮助（Files/Plots/Help）—— 浏览文件、查看图表、阅读帮助文档

首次使用时，左上角可能没有脚本编辑器，点击 File → New File → R File 即可打开。
:::

### 配置 CRAN 镜像源

在安装 R 包之前，强烈建议先配置国内镜像源，可以大幅提升下载速度。

#### 方法一：临时设置（仅当前会话有效）

```{r}
# 设置清华大学 CRAN 镜像
options(repos = c(CRAN = "https://mirrors.tuna.tsinghua.edu.cn/CRAN/"))
```

#### 方法二：永久设置（推荐）

在 Positron 中：

1. 点击 Settings → Extensions → R
2. 在 "Primary CRAN repository" 下拉菜单中选择 "Custom"
3. 输入镜像地址：`https://mirrors.tuna.tsinghua.edu.cn/CRAN/`
4. 点击 OK 保存

或者手动编辑配置文件：

```{r}
# 查看 R 配置文件路径
file.path(Sys.getenv("HOME"), ".Rprofile")

# 编辑配置文件（会自动打开编辑器）
file.edit("~/.Rprofile")
```

在打开的文件中添加以下内容：

```r
# 设置 CRAN 镜像
options(repos = c(CRAN = "https://mirrors.tuna.tsinghua.edu.cn/CRAN/"))

# 设置 Bioconductor 镜像（如果需要生物信息学包）
options(BioC_mirror = "https://mirrors.tuna.tsinghua.edu.cn/bioconductor")
```

保存后重启 Positron，镜像设置即永久生效。

::: {.callout-tip}
## 其他可用的国内镜像

- **清华大学**：`https://mirrors.tuna.tsinghua.edu.cn/CRAN/`（推荐）
- **中国科技大学**：`https://mirrors.ustc.edu.cn/CRAN/`
- **兰州大学**：`https://mirror.lzu.edu.cn/CRAN/`
- **北京外国语大学**：`https://mirrors.bfsu.edu.cn/CRAN/`

如果某个镜像速度慢或无法访问，可以尝试切换到其他镜像。
:::

### 安装课程常用 R 包

配置好镜像后，开始安装本课程所需的 R 包。

#### 核心数据处理包

```{r}
# tidyverse 是 R 数据科学的核心包集合
# 包含：dplyr（数据处理）、tidyr（数据整理）、ggplot2（可视化）、
#       readr（数据读取）、purrr（函数式编程）、stringr（字符串处理）等
install.packages("tidyverse")

# 数据读取相关
install.packages("readxl")     # 读取 Excel 文件（.xls, .xlsx）
install.packages("haven")      # 读取 SPSS/Stata/SAS 文件
install.packages("jsonlite")   # 读取 JSON 数据
install.packages("xml2")       # 读取 XML 数据
```

#### 数据可视化增强包

```{r}
# 可视化增强
install.packages("corrplot")   # 相关性矩阵可视化
install.packages("patchwork")  # 图表拼接和布局
install.packages("ggpubr")    # 出版级图表
install.packages("scales")     # 坐标轴格式化
```

#### 统计分析包

```{r}
# 荟萃分析
install.packages("metafor")    # 荟萃分析核心包
install.packages("meta")       # 荟萃分析辅助包

# 其他统计分析
install.packages("psych")      # 心理测量和统计
install.packages("car")        # 回归分析诊断
```

#### 文档渲染包

```{r}
# Quarto 和 R Markdown 支持
install.packages("knitr")      # 动态文档生成
install.packages("rmarkdown")  # R Markdown 支持
install.packages("tinytex")    # LaTeX 支持（用于生成 PDF）
```

#### 生态学专用包（可选）

```{r}
# 生态学数据分析常用包
install.packages("vegan")      # 群落生态学分析
install.packages("ade4")       # 多元数据分析
install.packages("BiodiversityR") # 生物多样性分析
install.packages("picante")    # 系统发育生态学
```

::: {.callout-warning}
## 安装时间提示

- `tidyverse` 包含多个子包，首次安装可能需要 **5-10 分钟**
- 如果提示 "Do you want to install from sources the package which needs compilation?"，选择 **No**（选择预编译版本，更快）
- 安装过程中可能会看到红色文字，这是正常的编译信息，不是错误
:::

### 验证 R 包安装

安装完 R 包后，需要验证所有包都能正常加载。以下是推荐的验证流程。

**基本加载测试**

```r
# 定义需要验证的包列表
packages <- c(
  "tidyverse", "readxl", "haven", "jsonlite",
  "corrplot", "patchwork", "ggpubr",
  "metafor", "knitr", "rmarkdown"
)

# 逐个加载并检查
results <- sapply(packages, function(pkg) {
  result <- tryCatch({
    library(pkg, character.only = TRUE)
    TRUE
  }, error = function(e) FALSE)
  result
})

# 打印结果
cat("包加载验证结果：\n")
for (pkg in names(results)) {
  status <- if (results[pkg]) "\u2713 成功" else "\u2717 失败"
  cat(status, pkg, "\n")
}
```

**版本检查**

```r
# 查看已安装包的版本
installed.packages()[, c("Package", "Version")] |>
  as_tibble() |>
  filter(Package %in% packages) |>
  print(n = 20)

# 查看 R 和关键包的版本
cat("R 版本:", R.version.string, "\n")
cat("tidyverse 版本:", packageVersion("tidyverse"), "\n")
```

**常见问题**

- 加载失败：检查是否安装成功（无报错才是成功）
- 版本过旧：`update.packages()` 更新到最新版本
- 包损坏：重新安装该包 `install.packages("包名")`

**扩展记录**：2026-04-09 | 目标字数：800+

### 常见安装问题及解决方案

#### 问题 1："package 'xxx' is not available"

**原因**：包名拼写错误，或该包已从 CRAN 移除。

**解决方案**：

```{r}
# 检查包名是否正确
available.packages()["包名", ]

# 如果包已归档，从归档安装
install.packages("包名", repos = "https://cran.r-project.org/src/contrib/Archive/包名/")
```

#### 问题 2："installation of package 'xxx' had non-zero exit status"

**原因**：编译失败，通常是缺少系统依赖或编译工具。

**解决方案**：

**Windows 用户**：

```{r}
# 安装 Rtools（R 的编译工具链）
# 访问 https://cran.r-project.org/bin/windows/Rtools/
# 下载对应 R 版本的 Rtools 并安装

# 安装后验证
Sys.which("make")
# 应该显示 Rtools 的路径
```

**macOS 用户**：

```bash
# 安装 Xcode Command Line Tools
xcode-select --install

# 或安装 Homebrew 后安装 gcc
brew install gcc
```

**Linux 用户**：

```bash
# Ubuntu/Debian
sudo apt-get install build-essential libcurl4-openssl-dev libssl-dev libxml2-dev

# CentOS/RHEL
sudo yum install gcc gcc-c++ make libcurl-devel openssl-devel libxml2-devel
```

#### 问题 3："Warning: unable to access index for repository"

**原因**：网络问题或镜像源不可用。

**解决方案**：

```{r}
# 切换到其他镜像
options(repos = c(CRAN = "https://mirrors.ustc.edu.cn/CRAN/"))

# 或使用官方源（较慢）
options(repos = c(CRAN = "https://cran.r-project.org"))

# 重新尝试安装
install.packages("包名")
```

#### 问题 4："package 'xxx' was built under R version 4.x.x"

**原因**：包是用更新版本的 R 编译的，但这通常不影响使用。

**解决方案**：

```{r}
# 这是警告而非错误，可以忽略
# 如果确实有兼容性问题，更新 R 到最新版本

# 检查当前 R 版本
R.version.string

# 访问 https://cran.r-project.org/ 下载最新版 R
```

#### 问题 5：tidyverse 安装卡住不动

**原因**：tidyverse 包含多个子包，下载量大。

**解决方案**：

```{r}
# 分步安装 tidyverse 的核心包
install.packages("dplyr")    # 数据处理
install.packages("tidyr")    # 数据整理
install.packages("ggplot2")  # 可视化
install.packages("readr")    # 数据读取
install.packages("purrr")    # 函数式编程
install.packages("stringr")  # 字符串处理

# 最后安装 tidyverse（会快很多）
install.packages("tidyverse")
```

#### 问题 6：Positron 中文乱码

**原因**：编码设置不正确。

**解决方案**：

1. Tools → Global Options → Code → Saving
2. 将 "Default text encoding" 改为 **UTF-8**
3. 重启 Positron

或在代码中设置：

```{r}
# 设置终端输出编码
Sys.setlocale("LC_ALL", "Chinese")

# 读取文件时指定编码
read.csv("data.csv", fileEncoding = "UTF-8")
```

#### 问题 7：无法加载共享对象（Linux）

**原因**：缺少系统库依赖。

**解决方案**：

```bash
# 查看错误信息中提到的缺失库，例如 libgdal
sudo apt-get install libgdal-dev

# 常见依赖库
sudo apt-get install libgeos-dev libproj-dev libudunits2-dev
```

#### 问题 8："Error in library(xxx) : there is no package called 'xxx'"

**原因**：包未安装或安装失败。

**解决方案**：

```{r}
# 检查包是否已安装
"包名" %in% installed.packages()[, "Package"]

# 如果返回 FALSE，重新安装
install.packages("包名")

# 如果安装成功但仍无法加载，检查库路径
.libPaths()

# 确保包安装在正确的路径
install.packages("包名", lib = .libPaths()[1])
```

## Python 环境（数据采集用）

Python 在本课程中主要用于网络数据采集（爬虫、API 调用）。

### 安装 Python

Python 在本课程中主要用于数据采集（网络爬虫、API 调用等）。推荐使用 Anaconda 发行版，它可以方便地管理 Python 环境和包。

**为什么推荐 Anaconda？**

1. **开箱即用**：包含 Python 解释器、conda 包管理器和 250+ 预装科学计算包（如 NumPy、Pandas、Matplotlib）
2. **环境隔离**：可以用 conda 创建独立的 Python 环境，避免不同项目间包版本冲突
3. **跨平台**：Windows、macOS、Linux 都有对应版本

**安装步骤（Windows）**

1. 访问 Miniconda 下载页面：<https://docs.conda.io/en/latest/miniconda.html
2. 下载 `Miniconda3-py312_24.3.0-0-Windows-x86_64.exe`（Python 3.12 版）
3. 双击安装程序，保持默认设置即可
4. 安装完成后，在开始菜单找到 "Anaconda Prompt"，打开它

**安装步骤（macOS）**

```bash
# 使用 Homebrew 安装
brew install miniconda

# 初始化 conda
conda init zsh
# 重启终端
```

**验证安装**

```bash
# 在 Anaconda Prompt 中执行
python --version
# 应显示：Python 3.12.x

conda --version
# 应显示：conda 24.x.x
```

**conda 基础命令**

```bash
# 创建新环境
conda create -n datacourse python=3.11

# 激活环境
conda activate datacourse

# 退出环境
conda deactivate

# 列出所有环境
conda env list

# 安装包
conda install numpy pandas

# 卸载包
conda remove package-name
```

**生态学案例**

某同学在 Python 环境中安装了某个数据处理包后，发现之前写好的爬虫脚本全部报错。原来是包版本更新导致的兼容性问题。后来他学会了使用 conda 创建独立环境：每个项目一个环境，问题再也没出现过。

**扩展记录**：2026-04-09 | 目标字数：800+

## 使用 Anaconda Prompt

安装完成后，Windows 用户请使用 **Anaconda Prompt**（而非普通 CMD 或 PowerShell）来运行 Python 和 conda 命令。Anaconda Prompt 会自动配置好环境变量，避免路径问题。

可以在开始菜单中搜索 "Anaconda Prompt" 打开。
:::

### 验证安装

安装完成后，需要验证Python环境是否正确配置。这一步骤至关重要，因为Python的安装问题往往要到实际使用时才会暴露。通过系统性的验证，可以提前发现并解决潜在问题，避免在后续数据采集任务中出现环境故障。

**基本验证步骤**：

1. **验证Python版本**

   打开Anaconda Prompt（Windows）或终端（macOS/Linux），输入：

   ```bash
   python --version
   ```

   **预期输出**：
   ```
   Python 3.11.x
   ```

   如果显示的版本号为3.8以上，说明安装成功。如果提示“python不是内部或外部命令”，说明环境变量未正确配置，需要重新安装Anaconda并勾选“添加到PATH”选项。

2. **验证conda工具**

   ```bash
   conda --version
   ```

   **预期输出**：
   ```
   conda 23.x.x
   ```

   conda是Anaconda的包管理器，用于创建虚拟环境和安装包。如果这个命令有效，说明Anaconda安装完整。

3. **验证pip工具**

   ```bash
   pip --version
   ```

   **预期输出**：
   ```
   pip 23.x.x from /path/to/anaconda3/lib/python3.11/site-packages/pip (python 3.11)
   ```

   pip是Python的包安装工具，后续所有Python包的安装都依赖于它。

4. **测试Python交互式环境**

   在Anaconda Prompt中输入`python`进入交互式环境，然后执行简单代码：

   ```python
   >>> print("Hello, Data Science!")
   Hello, Data Science!
   >>> import sys
   >>> sys.version
   '3.11.x ...'
   >>> exit()
   ```

   如果能正常进入交互式环境并执行代码，说明Python解释器工作正常。使用`exit()`或`Ctrl+Z`（Windows）/`Ctrl+D`（macOS/Linux）退出。

5. **验证基础库导入**

   测试是否能正常导入Python标准库：

   ```bash
   python -c "import os, sys, json; print('Standard libraries OK')"
   ```

   **预期输出**：
   ```
   Standard libraries OK
   ```

   如果报错，说明Python安装不完整，需要重新安装。

**常见问题排查**：

- **Windows用户提示“python不是内部或外部命令”**：
  - 确认使用的是**Anaconda Prompt**而非普通CMD
  - 如果在普通CMD中使用，需要手动添加Anaconda到PATH环境变量
  - 或者重新安装Anaconda，安装时勾选“Add Anaconda to PATH”（不推荐，可能与其他Python安装冲突）

- **macOS/Linux用户提示“command not found: python”**：
  - 尝试使用`python3`而非`python`
  - 或者在shell配置文件（`~/.bashrc`或`~/.zshrc`）中添加：
    ```bash
    export PATH="$HOME/miniconda3/bin:$PATH"
    ```
  - 然后执行`source ~/.bashrc`或重启终端

- **版本号显示为2.x**：
  - 说明系统默认使用的是Python 2（已过时）
  - 尝试使用`python3`命令
  - 或者在Anaconda环境中执行（见下一节）

**生态学案例**：某同学在Windows系统上安装了Anaconda，但在普通CMD中输入`python`时提示“不是内部或外部命令”。后来发现是因为没有使用Anaconda Prompt。切换到Anaconda Prompt后，所有命令都能正常执行。这个案例说明了使用正确终端的重要性。

**扩展记录**：2026-04-09 | 目标字数：800+

### 创建课程专用环境

为课程创建独立的 Python 环境，可以避免与其他项目的包版本冲突，也便于管理依赖和复现分析结果。

**为什么需要独立环境？**

假设你有两个项目：
- 项目 A 需要 pandas 1.x
- 项目 B 需要 pandas 2.x

如果使用同一个环境，安装一个新版本会破坏另一个项目。使用独立环境可以解决这个问题。

**创建 conda 环境**

```bash
# 创建名为 datacourse 的环境，指定 Python 版本
conda create -n datacourse python=3.11

# 激活环境
conda activate datacourse

# 验证激活成功
# 提示符前会显示环境名：(datacourse)
```

**在 Positron 中使用 Python**

1. Positron 内置 Python 支持，无需额外安装扩展
2. 打开命令面板（Ctrl+Shift+P）
3. 输入 "Python: Select Interpreter"
4. 选择 "datacourse" 环境

**环境管理命令**

```bash
# 列出所有环境
conda env list

# 导出环境配置（分享给队友）
conda env export > environment.yml

# 从配置文件创建环境
conda env create -f environment.yml

# 删除环境
conda env remove -n datacourse
```

**共享环境配置**

在课程项目中，建议将 environment.yml 提交到 Git 仓库，确保所有队员使用相同的环境：

```bash
# 导出当前环境
conda env export -n datacourse > environment.yml

#队友克隆仓库后
conda env create -f environment.yml
```

**生态学案例**

某研究生在分析数据时安装了某个包，结果导致之前写好的脚本全部报错。原来是因为新包更新了某个底层依赖，影响了旧包的兼容性。解决办法是创建了一个干净的环境重新安装所有包。如果他一开始就使用独立环境，这个问题就不会发生。

**扩展记录**：2026-04-09 | 目标字数：800+

### 安装常用 Python 包

Python 在本课程中主要用于数据采集（爬虫、API 调用）。以下是需要安装的核心包。

**激活课程环境**

在安装包之前，先激活之前创建的课程环境：

```bash
conda activate datacourse
```

**核心数据采集包**

```bash
# requests: HTTP 请求库，用于访问网页和 API
pip install requests

# beautifulsoup4: HTML/XML 解析库，用于提取网页内容
pip install beautifulsoup4

# pandas: 数据处理库，用于整理数据
pip install pandas

# lxml: 高性能 XML/HTML 解析器
pip install lxml
```

**可选扩展包**

```bash
# selenium: 自动化浏览器测试，可用于动态网页抓取
pip install selenium

# playwright: 微软的浏览器自动化工具
pip install playwright
playwright install

# requests-cache: 请求缓存，加速重复访问
pip install requests-cache
```

**使用国内镜像加速**

如果下载速度慢，使用清华镜像：

```bash
pip install requests beautifulsoup4 pandas lxml \
  -i https://pypi.tuna.tsinghua.edu.cn/simple
```

**永久设置镜像**

```bash
pip config set global.index-url https://pypi.tuna.tsinghua.edu.cn/simple
```

**验证安装**

```bash
python -c "import requests; import pandas; import bs4; print('All packages OK')"
```

**扩展记录**：2026-04-09 | 目标字数：800+

## pip 国内镜像加速

如果下载速度慢，可以使用清华镜像：

```bash
pip install requests beautifulsoup4 pandas lxml -i https://pypi.tuna.tsinghua.edu.cn/simple
```

永久设置镜像（推荐）：

```bash
pip config set global.index-url https://pypi.tuna.tsinghua.edu.cn/simple
```
:::

## Git

Git 是版本控制工具，本课程的期末项目需要通过 Git 提交。本节只需完成安装和基本配置，Git 的协作用法（分支、推送、Pull Request）将在 0107 章详细讲解。

### 安装 Git

Git 是本课程版本控制和团队协作的核心工具。下面介绍在各种操作系统上安装 Git 的方法。

**Windows 系统安装**

1. 访问 Git 官网下载页面：<https://git-scm.com/download/win>
2. 下载对应版本的安装包（约 50MB）
3. 运行安装程序，保持默认设置即可
4. 安装完成后，在任意文件夹右键菜单中可以看到 "Git Bash Here"

**macOS 系统安装**

macOS 通常已预装 Git。如果没有，可以通过以下方式安装：

- **方式一**：通过 Homebrew
  ```bash
  brew install git
  ```

- **方式二**：如果安装了 Xcode Command Line Tools，也会包含 Git
  ```bash
  xcode-select --install
  ```

- **方式三**：从官网下载安装包
  访问 <https://git-scm.com/download/mac>

**Linux 系统安装**

```bash
# Ubuntu/Debian
sudo apt update
sudo apt install git

# CentOS/RHEL
sudo yum install git
```

**验证安装**

安装完成后，打开终端（Windows 用户打开 Git Bash 或 PowerShell），输入：

```bash
git --version
```

如果显示类似 "git version 2.40.0" 的版本号，说明安装成功。

**安装后配置**

Git 安装完成后，还需要进行基础配置（见"配置用户信息"章节）：

```bash
git config --global user.name "你的姓名"
git config --global user.email "你的邮箱@gxu.edu.cn"
```

**扩展记录**：2026-04-09 | 目标字数：800+

### 配置用户信息

安装 Git 后，第一件事是告诉 Git 你是谁。这个信息会记录在每次提交的元数据中，也是 GitHub 正确关联你提交记录的依据。

**为什么要配置用户信息？**

Git 的每次提交都会记录作者信息（用户名和邮箱）。这些信息：

- 显示在 git log 中，便于追踪代码贡献
- 关联到 GitHub 贡献图，让你的工作可被识别
- 成为团队协作中追溯责任的依据

**配置步骤**

```bash
# 设置用户名（建议使用真实姓名或 GitHub 用户名）
git config --global user.name "张三"

# 设置邮箱（必须与 GitHub 注册邮箱一致！）
git config --global user.email "zhangsan@gxu.edu.cn"

# 验证配置
git config --list
```

**配置级别**

Git 配置有三个级别：

- **--global**：全局配置，所有项目都使用这个配置
- **--local**：项目级别配置，只对当前项目生效
- **--system**：系统级别配置，对所有用户生效

课程项目使用 --global 配置即可。

**常见问题**

1. **邮箱与 GitHub 不一致**：如果配置的邮箱不是 GitHub 账号邮箱，你的提交不会显示在 GitHub 贡献图中。解决方法：重新设置正确的邮箱。

2. **中文用户名问题**：不建议使用中文用户名，可能在某些工具中出现编码问题。建议使用拼音或英文。

3. **多人共用电脑**：如果有多人共用一台电脑，可以在项目级别设置用户信息：

```bash
# 在项目文件夹中
git config user.name "张三"
git config user.email "zhangsan@gxu.edu.cn"
```

**生态学案例**

某同学在配置 Git 时，随意填写了邮箱。结果提交记录在 GitHub 上显示为"Anonymous"，导师无法识别是谁提交的。后来他重新配置了正确邮箱，并用 git commit --amend 修改了历史提交，才让提交记录正确关联到自己的账号。教训是：**配置信息要一步到位**。

**扩展记录**：2026-04-09 | 目标字数：800+

### 注册 GitHub 账号

GitHub 是全球最大的代码托管平台，也是本课程进行团队协作的基础。在开始使用 Git 之前，需要先注册一个 GitHub 账号。

**注册步骤**

1. 访问 <https://github.com>
2. 点击 "Sign up" 进入注册页面
3. 输入邮箱（建议使用学校邮箱 gxu.edu.cn）、密码、用户名
4. 选择订阅计划（免费账号足够课程使用）

**用户名建议**

选择用户名时考虑以下几点：
- 使用真实姓名或姓名的拼音，便于队友识别
- 避免使用奇怪的数字和符号组合
- 长度适中（5-15个字符）
- 示例：zhangsan-gxu、li_ming、wanghao2027

**使用学校邮箱的优势**

使用 .edu.cn 邮箱注册有以下好处：

- 可以申请 GitHub Education 开发者包（免费使用 Copilot）
- 更易于在学术社区展示代码成果
- 学校邮箱便于验证身份

**GitHub Education 申请**

注册 .edu.cn 邮箱后，可以申请学生开发者包：

1. 访问 <https://education.github.com
2. 点击 "Get student benefits"
3. 上传学生证或在读证明
4. 等待审核（通常 1-2 周）
5. 审核通过后，获得 GitHub Copilot 等免费工具

**生态学案例**

某研究生在申请 PhD 时，面试官特意查看了他的 GitHub 主页。看到他在本科期间参与的开源生态学项目，面试官评价说"这个申请者有良好的代码习惯和数据共享意识"。最终他获得了录取资格。这个案例说明：**GitHub 不仅是一个工具，更是展示科研能力的平台**。

**扩展记录**：2026-04-09 | 目标字数：800+

## Quarto

Quarto 是下一代科学出版系统，本课程的教材就是用 Quarto 编写的。

### 安装 Quarto

Quarto 是新一代科学出版系统，本课程的教材就是用 Quarto 编写的。Quarto 支持 R、Python、Julia 等多种编程语言，可以生成高质量的 HTML、PDF、Word 文档。

**Windows 系统安装**

1. 访问 Quarto 下载页面：<https://quarto.org/docs/get-started/>
2. 点击 "Download Quarto CLI"
3. 下载 Windows 版本（.msi 文件）
4. 运行安装程序，保持默认设置
5. 安装完成后，打开 Positron，Quarto 应该会被自动识别

**macOS 系统安装**

1. 下载 macOS 版本（.dmg 文件）
2. 双击 .dmg 文件，将 Quarto.app 拖入 Applications 文件夹

**Linux 系统安装**

```bash
# 下载最新版本（替换 VERSION 和 FILE 为实际版本号）
wget https://github.com/quarto-dev/quarto-cli/releases/download/v1.4.550/quarto-1.4.550-linux-amd64.deb
# 安装
sudo dpkg -i quarto-*.deb
# 清理
rm quarto-*.deb
```

**验证安装**

安装完成后，在终端中输入：

```bash
quarto --version
```

如果显示版本号（如 "1.4.550"），说明安装成功。

**Positron 集成**

Quarto 安装后，Positron 会自动识别。在 Positron 中：

- File → New File → Quarto Document 可以创建新文档
- .qmd 文件会显示 Quarto 渲染按钮
- 点击 "Render" 可以生成 HTML/PDF/DOCX 文档

**扩展记录**：2026-04-09 | 目标字数：800+

### 验证安装

安装Quarto后，需要验证它是否正确安装并与Positron集成。Quarto是本课程教材的核心工具，用于生成可重现的数据分析报告。确保它能正常工作是后续学习的基础。

**命令行验证**：

在终端（Windows用户可使用CMD、PowerShell或Anaconda Prompt）中输入：

```bash
quarto --version
```

**预期输出**：
```
1.4.550
```

如果显示版本号（通常为1.3或更高版本），说明Quarto已正确安装到系统路径。如果提示“quarto不是内部或外部命令”，说明安装未成功或环境变量未配置。

**Positron集成验证**：

1. **检查Quarto菜单项**
   
   打开Positron，在顶部菜单栏中应该能看到“Quarto”菜单项。如果没有，说明Positron未识别Quarto，需要：
   - 重启Positron
   - 或者在Settings → Extensions → Quarto中手动指定Quarto路径

2. **创建测试文档**
   
   在Positron中：File → New File → Quarto Document
   
   如果能看到这个选项，说明Positron已正确集成Quarto。点击后会弹出对话框：
   - Title: 输入“测试文档”
   - Author: 输入你的姓名
   - Format: 选择HTML
   - 点击Create

3. **渲染测试**
   
   创建文档后，点击编辑器上方的“Render”按钮（或按Ctrl+Shift+K）。如果能成功生成HTML文件并在浏览器中打开，说明Quarto工作正常。

**验证R代码执行**：

在刚创建的Quarto文档中，找到代码块（以` ```{r} `开头），添加一个简单的测试：

````markdown
```{r}
# 测试R代码执行
library(ggplot2)
ggplot(mtcars, aes(x = wt, y = mpg)) +
  geom_point() +
  labs(title = "Quarto 测试图表")
```
````

点击Render，如果能看到生成的HTML中包含这张散点图，说明Quarto能正确执行R代码并嵌入图表。

**常见问题排查**：

- **提示“quarto不是内部或外部命令”**：
  - Windows：重启终端或电脑，让系统重新加载环境变量
  - macOS/Linux：检查Quarto是否安装在`/usr/local/bin/`，或手动添加到PATH

- **Positron中没有Quarto菜单**：
  - 确认Positron版本≥2022.07（旧版本不支持Quarto）
  - 升级Positron到最新版本：<https://posit.com/download/

- **Render时报错“Pandoc not found”**：
  - Quarto内置Pandoc，不应该出现这个错误
  - 尝试重新安装Quarto
  - 或者在Positron中手动指定Pandoc路径：Settings → Extensions → Quarto

- **生成的HTML中没有图表**：
  - 检查代码块选项，确保没有设置`eval: false`
  - 检查R包是否安装（如`ggplot2`）

**生态学案例**：某同学安装Quarto后，在命令行中能正常运行`quarto --version`，但Positron中找不到Quarto菜单。检查后发现Positron版本是2021年的旧版本。升级到Positron 2023版本后，问题解决。这个案例说明了保持软件版本更新的重要性。

**扩展记录**：2026-04-09 | 目标字数：800+

### 创建第一个 Quarto 文档

Quarto 是新一代科学出版系统，本课程的教材就是用 Quarto 编写的。创建第一个 Quarto 文档是熟悉这个工具的最好方式。

**在 Positron 中创建 Quarto 文档**

1. 打开 Positron
2. 点击菜单：File → New File → Quarto Document
3. 在弹出的对话框中填写：
   - Title：`我的第一个 Quarto 文档`
   - Author：你的姓名
   - Output format：HTML（推荐新手）
4. 点击 Create，创建空白文档

**Quarto 文档的基本结构**

```markdown
---
title: "我的第一个 Quarto 文档"
author: "张三"
date: "2027-04-09"
format: html
---

# 第一章

这是普通文本。

## 代码块示例

{r}
# R 代码会在这里执行
library(tidyverse)
ggplot(mtcars, aes(x = wt, y = mpg)) +
  geom_point()
```

## 内联代码

圆周率约为 `r pi`，两点间距离可以用公式计算。
```

**渲染文档**

在 Positron 中，点击编辑器上方的 "Render" 按钮（或按 Ctrl+Shift+K），Quarto 会：
1. 执行所有代码块
2. 将结果（文本、图表）嵌入文档
3. 生成 HTML 文件并在浏览器中打开

**课程中的用途**

在期末项目中，你需要用 Quarto 撰写报告：

- 所有代码可以直接运行，方便老师验证
- 图表自动生成，无需手动粘贴
- 支持交叉引用（图表编号、文献引用）
- 可以导出为 PDF 用于提交

**生态学案例**

某同学在课程报告中使用了 Quarto。报告提交后，老师可以直接点击代码块旁边的按钮重新运行代码，验证分析结果是否正确。这种透明的方式获得了老师的好评，最终报告得了最高分。

**扩展记录**：2026-04-09 | 目标字数：800+

## 代码块示例

```{r}
# R 代码会在这里执行
library(tidyverse)
ggplot(mtcars, aes(x = wt, y = mpg)) +
  geom_point()
```

## 内联代码

圆周率约为 `r pi`，两点间距离可以用公式计算。
```

**渲染文档**

在 Positron 中，点击编辑器上方的 "Render" 按钮（或按 Ctrl+Shift+K），Quarto 会：

1. 执行所有代码块
2. 将结果（文本、图表）嵌入文档
3. 生成 HTML 文件并在浏览器中打开

**课程用途**

在期末项目中，你需要用 Quarto 撰写报告：

- 所有代码可以直接运行，方便老师验证
- 图表自动生成，无需手动粘贴
- 支持交叉引用（图表编号、文献引用）
- 可以导出为 PDF 用于提交

**生态学案例**

某同学在课程报告中使用了 Quarto。报告提交后，老师可以直接点击代码块旁边的按钮重新运行代码，验证分析结果是否正确。这种透明的方式获得了老师的好评，最终报告得了最高分。

**扩展记录**：2026-04-09 | 目标字数：800+

## 环境检查清单

完成以上安装后，请逐项确认：

- [ ] R 已安装，版本 ≥ 4.0
- [ ] Positron 已安装
- [ ] tidyverse 等 R 包已安装并能正常加载
- [ ] Python 已安装（Miniconda），可在 Anaconda Prompt 中运行
- [ ] 已创建 `datacourse` conda 环境
- [ ] requests、beautifulsoup4、pandas 等 Python 包已安装
- [ ] Git 已安装并配置了用户名和邮箱
- [ ] GitHub 账号已注册
- [ ] Quarto 已安装

::: {.callout-note}
## 常见问题

**R 相关：**

- **R 包安装失败**：检查网络连接，尝试切换 CRAN 镜像。如果提示需要编译，Windows 用户需安装 [Rtools](https://cran.r-project.org/bin/windows/Rtools/)
- **Positron 打开后闪退**：尝试以管理员身份运行，或重置 Positron 配置（删除 `%localappdata%/Positron-Desktop` 文件夹）
- **中文路径问题**：R 项目路径中避免使用中文和空格，建议使用纯英文路径如 `D:/projects/`

**Git 相关：**

- **Git 命令找不到**：Windows 用户需要重启终端或将 Git 添加到 PATH
- **Positron 找不到 Git**：手动在 Settings → Extensions → Git 中指定 Git 路径（通常在 `C:/Program Files/Git/bin/git.exe`）

**Python 相关：**

- **conda 命令找不到**：Windows 用户请使用 Anaconda Prompt 而非普通 CMD
- **pip 安装超时**：使用国内镜像（见上方 pip 镜像加速部分）
- **Python 版本冲突**：确保在 `datacourse` 环境中操作，用 `conda activate datacourse` 激活
:::

## 附录：GitHub Education

使用 .edu.cn 邮箱注册 GitHub 后，可以在 <https://education.github.com> 申请学生开发者包，获得 GitHub Copilot 等免费工具。申请流程：

1. 登录 GitHub，访问 <https://education.github.com/discount_requests/application
2. 选择 "Student"，填写学校信息
3. 上传学生证或在读证明
4. 等待审核（通常 1-2 周）

## 课后练习

1. 完成所有软件的安装和配置，确保环境检查清单全部通过
2. 在 Positron 中创建一个 `hello.qmd` 文件，写入你的姓名和学号，渲染为 HTML
3. 在 GitHub 上创建一个名为 `data-preprocessing-homework` 的仓库（Git 提交和推送操作将在 0107 章学习后完成）
