---
title: "R 语言基础 - 课后练习"
execute:
  warning: false
  message: false
---

## 课后练习

### 基础练习（必做）

#### 练习 1：创建和操作数据框

创建一个包含 5 种植物的数据框，包含物种名、株高、叶面积、是否为乔木四列，并进行基本统计分析。

```{r}
#| eval: false
# 你的代码：
# 1. 创建数据框
plant_data <- data.frame(
  species = c("___", "___", "___", "___", "___"),
  height = c(___, ___, ___, ___, ___),
  leaf_area = c(___, ___, ___, ___, ___),
  is_tree = c(___, ___, ___, ___, ___)
)

# 2. 查看数据结构
str(plant_data)

# 3. 计算株高的统计量
mean_height <- ___
sd_height <- ___
cv_height <- ___

cat("平均株高:", mean_height, "\n")
cat("标准差:", sd_height, "\n")
cat("变异系数:", cv_height, "%\n")
```

#### 练习 2：数据筛选

筛选出株高大于平均值的植物。

```{r}
#| eval: false
# 你的代码：
tall_plants <- plant_data[___, ]
print(tall_plants)
```

#### 练习 3：数据可视化

用 `hist()` 绘制 `iris` 数据集中 `Sepal.Width` 的分布直方图。

```{r}
#| eval: false
# 你的代码：
hist(___, 
     main = "___",
     xlab = "___",
     col = "___")
```

#### 练习 4：编写函数

编写一个函数计算 Shannon 多样性指数，并用 `c(10, 5, 3, 2, 1)` 测试。

```{r}
#| eval: false
# 你的代码：
shannon_index <- function(abundance) {
  # 计算相对丰度
  p <- ___
  
  # 计算 Shannon 指数: H' = -Σ(pi * ln(pi))
  H <- ___
  
  return(H)
}

# 测试
test_data <- c(10, 5, 3, 2, 1)
result <- shannon_index(test_data)
cat("Shannon 多样性指数:", result, "\n")
```

#### 练习 5：管道操作符

使用管道操作符分析 `iris` 数据：筛选 `Petal.Length > 4` 的记录，按物种分组计算平均花瓣宽度。

```{r}
#| eval: false
library(dplyr)

# 你的代码：
result <- iris %>%
  filter(___) %>%
  group_by(___) %>%
  summarise(___)

print(result)
```

### 进阶练习（选做）

#### 练习 6：综合数据处理

创建一个森林样地数据集，计算每个样地的生物量，并按物种分组统计。

```{r}
#| eval: false
# 你的代码：
set.seed(2024)
forest_data <- data.frame(
  plot_id = rep(1:5, each = 4),
  species = rep(c("马尾松", "杉木", "桉树", "樟树"), 5),
  dbh = rnorm(20, mean = 20, sd = 5),
  height = rnorm(20, mean = 12, sd = 3)
) %>%
  mutate(
    dbh = round(pmax(dbh, 5), 1),
    height = round(pmax(height, 3), 1),
    biomass = ___  # 使用公式: 0.05 * dbh^2 * height
  )

# 按物种分组统计
species_summary <- forest_data %>%
  group_by(___) %>%
  summarise(
    n_trees = ___,
    mean_biomass = ___,
    total_biomass = ___
  )

print(species_summary)
```

#### 练习 7：错误处理

编写一个带错误处理的函数，计算土壤质量指数。

```{r}
#| eval: false
# 你的代码：
calculate_soil_quality <- function(ph, organic_matter) {
  # 参数检查
  if (___) {
    stop("pH 必须是数值型")
  }
  
  if (___) {
    stop("有机质含量必须是数值型")
  }
  
  # 计算质量指数
  tryCatch(
    {
      ph_score <- ___
      om_score <- ___
      quality_index <- ___
      return(quality_index)
    },
    error = function(e) {
      cat("计算出错:", e$message, "\n")
      return(NA)
    }
  )
}

# 测试
calculate_soil_quality(6.5, 3.2)
calculate_soil_quality("invalid", 3.2)  # 应该报错
```

#### 练习 8：数据重塑

将宽格式数据转换为长格式，并进行可视化。

```{r}
#| eval: false
library(tidyr)
library(ggplot2)

# 创建宽格式数据
wide_data <- data.frame(
  site = paste0("Site", 1:5),
  spring = c(15, 18, 16, 20, 17),
  summer = c(28, 30, 27, 32, 29),
  autumn = c(20, 22, 19, 24, 21),
  winter = c(8, 10, 7, 12, 9)
)

# 转换为长格式
long_data <- wide_data %>%
  pivot_longer(
    cols = ___,
    names_to = ___,
    values_to = ___
  )

# 可视化
ggplot(long_data, aes(x = ___, y = ___, fill = ___)) +
  geom_boxplot() +
  labs(title = "不同季节的温度分布") +
  theme_minimal()
```

#### 练习 9：字符串处理

处理物种名称数据，提取属名和种加词。

```{r}
#| eval: false
library(stringr)

# 物种学名列表
species_names <- c(
  "Pinus massoniana",
  "Cunninghamia lanceolata",
  "Eucalyptus robusta",
  "Cinnamomum camphora"
)

# 提取属名（第一个单词）
genus <- str_extract(species_names, ___)

# 提取种加词（第二个单词）
specific_epithet <- str_extract(species_names, ___)

# 创建数据框
species_df <- data.frame(
  full_name = species_names,
  genus = genus,
  species = specific_epithet
)

print(species_df)
```

#### 练习 10：循环与向量化

比较循环和向量化操作的性能差异。

```{r}
#| eval: false
# 创建测试数据
n <- 10000
x <- rnorm(n)

# 方法1：使用循环
system.time({
  result1 <- numeric(n)
  for (i in 1:n) {
    result1[i] <- x[i]^2 + 2*x[i] + 1
  }
})

# 方法2：向量化操作
system.time({
  result2 <- ___  # 你的代码
})

# 验证结果是否相同
all.equal(result1, result2)
```

### 挑战练习

#### 练习 11：生态学指数计算器

编写一个完整的生态学多样性指数计算器，包含多个指数。

```{r}
#| eval: false
# 你的代码：
ecological_indices <- function(abundance) {
  # 移除零值
  abundance <- abundance[abundance > 0]
  
  # 计算相对丰度
  p <- abundance / sum(abundance)
  
  # Shannon 指数
  shannon <- -sum(p * log(p))
  
  # Simpson 指数
  simpson <- ___  # 1 - Σ(pi^2)
  
  # Pielou 均匀度
  pielou <- ___  # H' / ln(S), S为物种数
  
  # 物种丰富度
  richness <- ___
  
  # 返回结果
  return(list(
    shannon = shannon,
    simpson = simpson,
    pielou = pielou,
    richness = richness
  ))
}

# 测试
test_community <- c(50, 30, 15, 10, 8, 5, 2)
result <- ecological_indices(test_community)
print(result)
```

#### 练习 12：数据清洗流程

处理一个包含缺失值和异常值的真实数据集。

```{r}
#| eval: false
# 创建模拟的"脏"数据
set.seed(2024)
dirty_data <- data.frame(
  id = 1:20,
  temperature = c(25, 28, NA, 30, 150, 26, 27, NA, 29, 31,
                  24, 26, 28, -50, 27, 29, 30, 28, NA, 26),
  humidity = c(60, 65, 70, 68, 72, NA, 66, 64, 69, 71,
               63, 67, 69, 70, 68, NA, 65, 67, 68, 66),
  ph = c(6.5, 6.8, 7.0, 6.9, 7.2, 6.7, NA, 6.6, 7.1, 6.8,
         6.9, 7.0, 6.8, 6.7, NA, 6.9, 7.1, 6.8, 6.9, 7.0)
)

# 任务：
# 1. 识别缺失值
missing_summary <- ___

# 2. 识别异常值（3倍标准差法）
identify_outliers <- function(x) {
  mean_x <- mean(x, na.rm = TRUE)
  sd_x <- sd(x, na.rm = TRUE)
  outliers <- abs(x - mean_x) > 3 * sd_x
  return(outliers)
}

# 3. 清洗数据
clean_data <- dirty_data %>%
  mutate(
    temperature = ifelse(___, NA, temperature),  # 替换异常值为NA
    humidity = ifelse(___, NA, humidity)
  ) %>%
  filter(___)  # 移除缺失值过多的行

# 4. 填补缺失值（用均值）
clean_data <- clean_data %>%
  mutate(
    temperature = ifelse(is.na(temperature), ___, temperature),
    humidity = ifelse(is.na(humidity), ___, humidity),
    ph = ifelse(is.na(ph), ___, ph)
  )

print(clean_data)
```

#### 练习 13：自定义 ggplot2 主题

创建一个适合学术论文的自定义绘图主题。

```{r}
#| eval: false
library(ggplot2)

# 创建自定义主题
theme_academic <- function() {
  theme_minimal() +
  theme(
    # 标题
    plot.title = element_text(size = 14, face = "bold", hjust = 0.5),
    # 坐标轴标签
    axis.title = element_text(size = 12, face = "bold"),
    axis.text = element_text(size = 10),
    # 图例
    legend.title = element_text(size = 11, face = "bold"),
    legend.text = element_text(size = 10),
    legend.position = "top",
    # 网格线
    panel.grid.minor = element_blank(),
    panel.grid.major = element_line(color = "gray90"),
    # 背景
    panel.background = element_rect(fill = "white", color = NA),
    plot.background = element_rect(fill = "white", color = NA)
  )
}

# 测试主题
ggplot(iris, aes(x = Sepal.Length, y = Sepal.Width, color = Species)) +
  geom_point(size = 3, alpha = 0.7) +
  labs(
    title = "鸢尾花萼片尺寸关系",
    x = "萼片长度 (cm)",
    y = "萼片宽度 (cm)"
  ) +
  theme_academic()
```

#### 练习 14：批量数据处理

编写函数批量读取和处理多个CSV文件。

```{r}
#| eval: false
library(purrr)

# 假设有多个CSV文件：data_2020.csv, data_2021.csv, data_2022.csv

# 批量读取函数
read_and_process <- function(file_path) {
  data <- read.csv(file_path)
  
  # 数据处理
  processed <- data %>%
    filter(___) %>%
    mutate(___) %>%
    summarise(___)
  
  return(processed)
}

# 获取所有CSV文件
file_list <- list.files(pattern = "data_.*\\.csv")

# 批量处理
all_data <- map_dfr(file_list, read_and_process, .id = "file_id")

print(all_data)
```

#### 练习 15：交互式数据探索

使用 `plotly` 创建交互式图表。

```{r}
#| eval: false
library(plotly)

# 创建交互式散点图
p <- plot_ly(
  data = iris,
  x = ~Sepal.Length,
  y = ~Sepal.Width,
  color = ~Species,
  type = "scatter",
  mode = "markers",
  marker = list(size = 10),
  text = ~paste("物种:", Species, "<br>萼片长:", Sepal.Length, "<br>萼片宽:", Sepal.Width)
) %>%
  layout(
    title = "鸢尾花数据交互式探索",
    xaxis = list(title = "萼片长度 (cm)"),
    yaxis = list(title = "萼片宽度 (cm)")
  )

p
```

### 提交要求

1. 将你的代码保存为 `r-basics-exercises.R` 文件
2. 确保代码可以运行，没有语法错误
3. 添加必要的注释说明你的思路
4. 提交到 GitHub 仓库的 `homework/` 目录
5. 在 README.md 中记录完成情况和遇到的问题

### 评分标准

| 项目 | 分值 | 说明 |
|------|------|------|
| 代码正确性 | 40% | 代码能正确运行，结果准确 |
| 代码规范性 | 30% | 变量命名清晰，代码格式规范 |
| 注释完整性 | 20% | 关键步骤有注释说明 |
| 创新性 | 10% | 使用了课程中学到的高级技巧 |

### 参考答案

#### 练习 1 参考答案

```{r}
# 创建植物数据框
plant_data <- data.frame(
  species = c("马尾松", "杉木", "桉树", "樟树", "枫香"),
  height = c(15.5, 12.3, 18.7, 10.2, 14.8),
  leaf_area = c(25.3, 18.5, 32.1, 22.7, 28.4),
  is_tree = c(TRUE, TRUE, TRUE, TRUE, TRUE)
)

# 查看数据结构
str(plant_data)

# 计算株高统计量
mean_height <- mean(plant_data$height)
sd_height <- sd(plant_data$height)
cv_height <- (sd_height / mean_height) * 100

cat("平均株高:", round(mean_height, 2), "m\n")
cat("标准差:", round(sd_height, 2), "m\n")
cat("变异系数:", round(cv_height, 2), "%\n")
```

#### 练习 2 参考答案

```{r}
# 筛选株高大于平均值的植物
mean_height <- mean(plant_data$height)
tall_plants <- plant_data[plant_data$height > mean_height, ]
print(tall_plants)

# 或使用 dplyr
library(dplyr)
tall_plants <- plant_data %>%
  filter(height > mean(height))
print(tall_plants)
```

#### 练习 3 参考答案

```{r}
# 绘制萼片宽度分布直方图
hist(iris$Sepal.Width, 
     main = "鸢尾花萼片宽度分布",
     xlab = "萼片宽度 (cm)",
     ylab = "频数",
     col = "lightblue",
     breaks = 15,
     border = "white")

# 添加均值线
abline(v = mean(iris$Sepal.Width), col = "red", lwd = 2, lty = 2)
legend("topright", legend = "均值", col = "red", lty = 2, lwd = 2)
```

#### 练习 4 参考答案

```{r}
# Shannon 多样性指数计算
shannon_index <- function(abundance) {
  # 移除零值
  abundance <- abundance[abundance > 0]
  
  # 计算相对丰度
  p <- abundance / sum(abundance)
  
  # 计算 Shannon 指数: H' = -Σ(pi * ln(pi))
  H <- -sum(p * log(p))
  
  return(H)
}

# 测试
test_data <- c(10, 5, 3, 2, 1)
result <- shannon_index(test_data)
cat("Shannon 多样性指数:", round(result, 3), "\n")
```

#### 练习 5 参考答案

```{r}
library(dplyr)

# 使用管道操作符分析 iris 数据
result <- iris %>%
  filter(Petal.Length > 4) %>%
  group_by(Species) %>%
  summarise(
    n = n(),
    mean_petal_width = mean(Petal.Width),
    sd_petal_width = sd(Petal.Width),
    .groups = "drop"
  )

print(result)
```

#### 练习 6 参考答案

```{r}
library(dplyr)

set.seed(2024)
forest_data <- data.frame(
  plot_id = rep(1:5, each = 4),
  species = rep(c("马尾松", "杉木", "桉树", "樟树"), 5),
  dbh = rnorm(20, mean = 20, sd = 5),
  height = rnorm(20, mean = 12, sd = 3)
) %>%
  mutate(
    dbh = round(pmax(dbh, 5), 1),
    height = round(pmax(height, 3), 1),
    biomass = 0.05 * dbh^2 * height  # 生物量计算公式
  )

# 按物种分组统计
species_summary <- forest_data %>%
  group_by(species) %>%
  summarise(
    n_trees = n(),
    mean_biomass = round(mean(biomass), 2),
    total_biomass = round(sum(biomass), 2),
    .groups = "drop"
  )

print(species_summary)
```

#### 练习 7 参考答案

```{r}
# 土壤质量指数计算函数
calculate_soil_quality <- function(ph, organic_matter) {
  # 参数检查
  if (!is.numeric(ph)) {
    stop("pH 必须是数值型")
  }
  
  if (!is.numeric(organic_matter)) {
    stop("有机质含量必须是数值型")
  }
  
  # 计算质量指数
  tryCatch(
    {
      # pH 评分 (最优范围 6.0-7.5)
      ph_score <- ifelse(ph >= 6.0 & ph <= 7.5, 100,
                        ifelse(ph < 6.0, 100 - (6.0 - ph) * 20,
                               100 - (ph - 7.5) * 20))
      
      # 有机质评分 (>3% 为优)
      om_score <- min(organic_matter / 3 * 100, 100)
      
      # 综合质量指数
      quality_index <- (ph_score + om_score) / 2
      
      return(round(quality_index, 2))
    },
    error = function(e) {
      cat("计算出错:", e$message, "\n")
      return(NA)
    }
  )
}

# 测试
cat("质量指数:", calculate_soil_quality(6.5, 3.2), "\n")
calculate_soil_quality("invalid", 3.2)  # 应该报错
```

#### 练习 11 参考答案

```{r}
# 生态学多样性指数计算器
ecological_indices <- function(abundance) {
  # 移除零值
  abundance <- abundance[abundance > 0]
  
  # 计算相对丰度
  p <- abundance / sum(abundance)
  
  # Shannon 指数
  shannon <- -sum(p * log(p))
  
  # Simpson 指数
  simpson <- 1 - sum(p^2)
  
  # 物种丰富度
  richness <- length(abundance)
  
  # Pielou 均匀度
  pielou <- shannon / log(richness)
  
  # 返回结果
  return(list(
    shannon = round(shannon, 3),
    simpson = round(simpson, 3),
    pielou = round(pielou, 3),
    richness = richness,
    total_abundance = sum(abundance)
  ))
}

# 测试
test_community <- c(50, 30, 15, 10, 8, 5, 2)
result <- ecological_indices(test_community)
cat("\n生态学多样性指数:\n")
cat("Shannon 指数:", result$shannon, "\n")
cat("Simpson 指数:", result$simpson, "\n")
cat("Pielou 均匀度:", result$pielou, "\n")
cat("物种丰富度:", result$richness, "\n")
cat("总个体数:", result$total_abundance, "\n")
```

### 学习资源

#### 在线教程

1. **R for Data Science** (https://r4ds.had.co.nz/)
   - Hadley Wickham 的经典教材
   - 涵盖 tidyverse 生态系统
   - 免费在线阅读

2. **Advanced R** (https://adv-r.hadley.nz/)
   - R 语言进阶内容
   - 深入理解 R 的工作原理
   - 适合有一定基础的学习者

3. **RStudio Cheatsheets** (https://www.rstudio.com/resources/cheatsheets/)
   - 各种 R 包的速查表
   - 图文并茂，便于快速查阅

#### 视频课程

1. **Coursera - R Programming** (Johns Hopkins University)
   - 系统的 R 语言入门课程
   - 包含编程作业和项目

2. **DataCamp - Introduction to R**
   - 交互式学习平台
   - 边学边练

#### 书籍推荐

1. **《R语言实战》** (R in Action, Robert Kabacoff)
   - 全面的 R 语言参考书
   - 适合初学者到中级用户

2. **《ggplot2: 数据分析与图形艺术》** (ggplot2: Elegant Graphics for Data Analysis)
   - ggplot2 的权威指南
   - 大量可视化案例

3. **《R数据科学》** (R for Data Science, 中文版)
   - tidyverse 生态系统入门
   - 实战导向

#### 社区资源

1. **Stack Overflow** (https://stackoverflow.com/questions/tagged/r)
   - 最大的编程问答社区
   - 搜索 R 相关问题

2. **RStudio Community** (https://community.rstudio.com/)
   - RStudio 官方社区
   - 友好的学习氛围

3. **R-bloggers** (https://www.r-bloggers.com/)
   - R 语言博客聚合网站
   - 最新技术和案例分享

### 常见错误与调试技巧

#### 常见错误类型

1. **对象未找到 (object not found)**
   ```r
   # 错误示例
   mean(my_data$height)  # Error: object 'my_data' not found
   
   # 解决方法
   ls()  # 查看当前环境中的对象
   ```

2. **下标越界 (subscript out of bounds)**
   ```r
   # 错误示例
   x <- c(1, 2, 3)
   x[5]  # NA (不会报错，但返回 NA)
   
   # 检查长度
   length(x)
   ```

3. **类型不匹配**
   ```r
   # 错误示例
   "5" + 3  # Error: non-numeric argument
   
   # 解决方法
   as.numeric("5") + 3  # 8
   ```

#### 调试工具

1. **print() 和 cat()**
   ```r
   my_function <- function(x) {
     cat("输入值:", x, "\n")  # 调试输出
     result <- x^2
     cat("结果:", result, "\n")
     return(result)
   }
   ```

2. **browser()**
   ```r
   my_function <- function(x) {
     browser()  # 在此处暂停，进入交互式调试
     result <- x^2
     return(result)
   }
   ```

3. **traceback()**
   ```r
   # 运行出错后
   traceback()  # 查看错误调用栈
   ```

4. **debug() 和 undebug()**
   ```r
   debug(my_function)  # 开启调试模式
   my_function(5)      # 逐步执行
   undebug(my_function)  # 关闭调试模式
   ```

### 代码风格指南

#### 命名规范

```r
# 推荐：使用小写字母和下划线
plant_height <- 15.5
species_name <- "Pinus massoniana"

# 不推荐：驼峰命名或大写字母
PlantHeight <- 15.5  # 不推荐
SPECIES_NAME <- "Pinus massoniana"  # 不推荐
```

#### 代码格式

```r
# 推荐：运算符两侧加空格
x <- 5 + 3
y <- x * 2

# 不推荐：没有空格
x<-5+3
y<-x*2

# 推荐：逗号后加空格
data.frame(x = 1:5, y = 6:10)

# 不推荐：没有空格
data.frame(x=1:5,y=6:10)
```

#### 注释规范

```r
# 推荐：清晰的注释说明
# 计算 Shannon 多样性指数
shannon <- -sum(p * log(p))

# 不推荐：无意义的注释
x <- 5  # 赋值 5 给 x
```

### 性能优化技巧

#### 向量化操作

```r
# 慢：使用循环
result <- numeric(1000)
for (i in 1:1000) {
  result[i] <- i^2
}

# 快：向量化操作
result <- (1:1000)^2
```

#### 预分配内存

```r
# 慢：动态增长
result <- c()
for (i in 1:1000) {
  result <- c(result, i^2)
}

# 快：预分配内存
result <- numeric(1000)
for (i in 1:1000) {
  result[i] <- i^2
}
```

#### 使用 apply 族函数

```r
# 对矩阵的每一行求和
mat <- matrix(1:12, nrow = 3)

# 使用 apply
row_sums <- apply(mat, 1, sum)

# 更快：使用专门的函数
row_sums <- rowSums(mat)
```

### 常见问题解答

**Q1: 如何检查我的代码是否正确？**

A: 使用 `source()` 函数运行整个脚本，确保没有报错：

```{r}
#| eval: false
source("r-basics-exercises.R")
```

**Q2: 遇到错误怎么办？**

A: 
1. 仔细阅读错误信息
2. 使用 `traceback()` 查看错误发生位置
3. 使用 `browser()` 进入调试模式
4. 在课程讨论区提问

**Q3: 如何提高代码质量？**

A:
1. 使用有意义的变量名
2. 添加注释说明复杂逻辑
3. 遵循 tidyverse 风格指南
4. 使用 `lintr` 包检查代码风格

```{r}
#| eval: false
install.packages("lintr")
library(lintr)
lint("r-basics-exercises.R")
```
