---
title: "R 数据处理进阶"
execute:
  warning: false
  message: false
---

# R 数据处理进阶

上一章我们学习了 R 的基础操作。本章将介绍 tidyverse——R 中最流行的数据处理生态系统，它能让你的数据处理代码更简洁、更易读。

## tidyverse 简介

tidyverse 是一组协同工作的 R 包集合，由 Hadley Wickham 等人开发：

```{r}
library(tidyverse)
```

加载 tidyverse 会同时加载以下核心包：

| 包名 | 功能 |
|:---|:---|
| **dplyr** | 数据操作（筛选、排序、汇总） |
| **tidyr** | 数据重塑（长宽格式转换） |
| **ggplot2** | 数据可视化 |
| **readr** | 数据读取 |
| **stringr** | 字符串处理 |
| **forcats** | 因子处理 |
| **tibble** | 增强版数据框 |
| **purrr** | 函数式编程 |

## 管道操作符

管道操作符 `|>` 是 tidyverse 编程风格的核心。它的作用是：**把左边的结果传给右边函数的第一个参数**。这意味着右边的函数必须在第一个参数位置接收数据，tidyverse 的函数都遵循这个设计。

```{r}
# 传统写法（从内向外读，难以理解）
round(mean(c(1.5, 2.3, 3.7, 4.1)), 1)

# 管道写法（从左到右读，清晰直观）
c(1.5, 2.3, 3.7, 4.1) |>
  mean() |>
  round(1)
```

上面的管道写法等价于：

1. `c(1.5, 2.3, 3.7, 4.1)` 的结果传给 `mean()` → 得到 `2.9`
2. `2.9` 传给 `round(1)` → 即 `round(2.9, 1)` → 得到 `2.9`

你可以把 `|>` 读作"然后"：取这些数字，**然后**求平均，**然后**四舍五入。

::: {.callout-tip}
### 管道的快捷键

在 RStudio 中，按 `Ctrl + Shift + M` 可以快速输入管道操作符 `%>%`（如果你使用的是 magrittr/tidyverse 包）或 `Ctrl + Shift + M` 输入原生管道 `|>`（R 4.1+）。此外，还有一些提高效率的快捷键值得掌握。

**常用 RStudio 快捷键**：

`Ctrl + Shift + M` — 输入管道操作符 `|>`（Windows/Linux）或 `%>%`（macOS）。这是使用管道时最常用的快捷键，省去每次手动输入符号的麻烦。

`Ctrl + Shift + K` — 渲染当前 Quarto/R Markdown 文档。一键生成 PDF、HTML 或 Word 格式的输出报告。

`Ctrl + Shift + Enter` — 运行当前代码块（而非只运行当前行）。在调试脚本时非常有用。

`Ctrl + Shift + C` — 批量注释/取消注释选中的多行代码。

`Ctrl + Alt + I` — 在 R Markdown/Quarto 中插入新的代码块。这是写报告时的常用操作。

`Ctrl + Shift + A` — 重新格式化（reformat）选中的 R 代码，自动对齐缩进和赋值运算符。

**管道与快捷键的配合使用**：

管道操作通常与快捷键配合使用可以大幅提升效率。以下是一个典型的工作流：

```r
library(tidyverse)

# 演示数据：土壤调查数据
soil <- tibble(
  site_id = rep(c("S1", "S2", "S3", "S4"), each = 3),
  depth = rep(c("0-10cm", "10-20cm", "20-40cm"), 4),
  ph = round(rnorm(12, mean = 5.5, sd = 0.5), 2),
  organic_c = round(rnorm(12, mean = 25, sd = 8), 2)
)

# 不用管道（逐行赋值）
result_1 <- filter(soil, ph > 5.0)
result_2 <- mutate(result_1, log_oc = log(organic_c))
result_3 <- arrange(result_2, desc(log_oc))

# 用管道（优雅简洁）
result <- soil |>
  filter(ph > 5.0) |>
  mutate(log_oc = log(organic_c)) |>
  arrange(desc(log_oc))

# 快捷键 Ctrl+Shift+M 输入 |> 后，再用 Ctrl+Shift+Enter 运行整块

# 进阶：多步汇总
summary_table <- soil |>
  group_by(site_id) |>
  summarise(
    mean_ph = mean(ph),
    mean_oc = mean(organic_c),
    n_samples = n()
  ) |>
  mutate(status = ifelse(mean_ph > 5.5, "偏酸", "中性"))

print(summary_table)
```

**生态学案例**：

在分析马尾松林土壤数据时，一位学生写了20行嵌套函数：`arrange(mutate(filter(group_by(survey, site), ...)))`。这种写法不仅难以阅读，而且调试困难。改用管道后，同样的操作变成了4行线性代码，每一步的功能一目了然。更重要的是，当他需要在中途增加一个步骤（如计算多样性指数）时，只需要在管道中插入一行即可，无需重写整个嵌套结构。**管道不仅是语法糖，更是提升代码可维护性的关键工具**。

**扩展记录**: 2026-04-10 | 扩展者：Clawd | 目标字数：800+

::: {.callout-note}
### `|>` 与 `%>%` 的区别

你可能在网上看到另一种管道 `%>%`（来自 magrittr 包）。主要区别：

- `|>` 是 R 4.1+ 内置的**原生管道**，不需要加载任何包
- `%>%` 是 magrittr 包提供的管道，需要加载 tidyverse 或 magrittr
- `%>%` 支持用 `.` 作为占位符（如 `x %>% f(2, .)`），`|>` 不支持这种写法

本课程统一使用 `|>`。在大多数场景下两者可以互换，但如果你在旧教程中看到 `%>%` 配合 `.` 占位符的用法，需要改写为中间变量或匿名函数的形式。
:::

### 示例数据

本章使用一个模拟的植物样方调查数据集：

```{r}
# 创建示例数据
set.seed(2027)
survey <- tibble(
  plot_id = rep(paste0("P", 1:10), each = 5),
  species = sample(c("马尾松", "杉木", "桉树", "樟树", "楠木"), 50, replace = TRUE),
  height = round(rnorm(50, mean = 12, sd = 4), 1),
  dbh = round(rnorm(50, mean = 20, sd = 8), 1),
  habitat = rep(sample(c("山脊", "山坡", "山谷"), 10, replace = TRUE), each = 5),
  soil_ph = round(rnorm(50, mean = 5.5, sd = 0.8), 2)
)

# 人为加入一些缺失值
survey$height[c(3, 17, 28)] <- NA
survey$dbh[c(8, 42)] <- NA

head(survey, 10)
```

## dplyr：数据操作五大动词

### filter() — 筛选行

```{r}
# 筛选马尾松
survey |>
  filter(species == "马尾松")

# 多条件筛选：株高 > 15 且 土壤 pH < 6
survey |>
  filter(height > 15, soil_ph < 6)

# 或条件：马尾松或杉木
survey |>
  filter(species %in% c("马尾松", "杉木"))
```

### select() — 选择列

```{r}
# 选择特定列
survey |>
  select(plot_id, species, height)

# 排除某列
survey |>
  select(-soil_ph)

# 选择数值列
survey |>
  select(where(is.numeric))
```

### mutate() — 新增/修改列

```{r}
# 新增列：计算树木断面积（basal area）
survey |>
  mutate(
    basal_area = pi * (dbh / 200)^2,    # 单位：m²
    height_class = case_when(
      is.na(height) ~ NA_character_,   # 先处理缺失值，避免被误判
      height < 8    ~ "矮",
      height < 15   ~ "中",
      TRUE          ~ "高"
    )
  ) |>
  head()
```

### arrange() — 排序

```{r}
# 按株高降序排列
survey |>
  arrange(desc(height)) |>
  head()

# 先按样方排序，再按株高排序
survey |>
  arrange(plot_id, desc(height)) |>
  head()
```

### summarise() + group_by() — 分组汇总

```{r}
# 按物种分组统计
survey |>
  group_by(species) |>
  summarise(
    n = n(),
    mean_height = mean(height, na.rm = TRUE),
    sd_height = sd(height, na.rm = TRUE),
    mean_dbh = mean(dbh, na.rm = TRUE)
  ) |>
  arrange(desc(mean_height))
```

```{r}
# 按样方和生境分组
survey |>
  group_by(habitat) |>
  summarise(
    n_trees = n(),
    n_species = n_distinct(species),
    mean_ph = mean(soil_ph, na.rm = TRUE)
  )
```

## 数据查看与质量检查

在实际数据分析前，首先要对数据进行全面"体检"，了解数据的基本情况，及时发现缺失值、异常值、类型错误等问题。

### 基本查看函数

```r
# 查看数据基本信息（显示每列的类型和前几个值）
glimpse(survey)

# 查看数据前几行
head(survey)

# 查看数据后几行
tail(survey)

# 数据框的行列数
dim(survey)
nrow(survey)  # 行数
ncol(survey)  # 列数

# 查看完整列名
names(survey)

# 查看数值列的统计摘要
summary(survey)
```

### 缺失值诊断

```r
# 统计每列缺失值数量
survey |>
  summarise(across(everything(), \(x) sum(is.na(x)))) |>
  pivot_longer(everything(), names_to = "列名", values_to = "缺失数")

# 查看含缺失值的行
survey |>
  filter(if_any(everything(), is.na)) |>
  head()

# 缺失值热图（可视化缺失模式）
# install.packages("naniar")
library(naniar)
gg_miss_var(survey)
```

### 异常值检测

```r
# 使用箱线图识别异常值
survey |>
  filter(!is.na(height)) |>
  ggplot(aes(y = height)) +
  geom_boxplot()

# 基于 1.5 倍 IQR 法则标记异常值
survey |>
  mutate(
    height_q1 = quantile(height, 0.25),
    height_q3 = quantile(height, 0.75),
    height_iqr = height_q3 - height_q1,
    is_outlier = height < (height_q1 - 1.5 * height_iqr) |
                 height > (height_q3 + 1.5 * height_iqr)
  ) |>
  filter(is_outlier) |>
  select(plot_id, species, height)
```

::: {.callout-tip}
### 数据检查的标准流程

1. **运行 `glimpse()`** —— 快速了解列名和类型
2. **运行 `summary()`** —— 查看数值列的分布（最小、均值、最大）
3. **检查 `is.na()`** —— 确认缺失值的位置和数量
4. **可视化** —— 用 `ggplot2` 绑制直方图/箱线图发现异常值
:::

### across()：对多列同时操作

`across()` 是 dplyr 1.0+ 引入的强大函数，可以在 `mutate()` 和 `summarise()` 中对多列同时应用相同的变换：

```r
# 对所有数值列计算均值
survey |>
  summarise(across(where(is.numeric), mean, na.rm = TRUE))

# 对多个特定列分别计算
survey |>
  summarise(across(c(height, dbh, soil_ph), list(mean = mean, sd = sd), na.rm = TRUE))

# 在 mutate 中使用 across 批量标准化
survey |>
  mutate(across(where(is.numeric), \(x) scale(x)[,1], .names = "z_{.col}")) |>
  select(plot_id, z_height, z_dbh, z_soil_ph) |>
  head()

# 按组计算并保留分组列
survey |>
  group_by(habitat) |>
  summarise(across(where(is.numeric), \(x) round(mean(x, na.rm = TRUE), 2)), .groups = "drop")
```

**生态学应用——多样本多指标汇总**：

```r
# 快速生成所有数值指标的汇总表
survey |>
  group_by(species) |>
  summarise(
    across(where(is.numeric), \(x) list(
      mean = round(mean(x, na.rm = TRUE), 2),
      sd = round(sd(x, na.rm = TRUE), 2),
      min = round(min(x, na.rm = TRUE), 2),
      max = round(max(x, na.rm = TRUE), 2)
    ))
  )
```

### if_else() 与 case_when() 的区别

| 函数 | 适用场景 | 返回类型 |
|:-----|:---------|:---------|
| `if_else(condition, true, false)` | 单一条件判断 | 必须类型一致 |
| `case_when(...)` | 多条件多返回值 | 灵活，不要求类型一致 |
| `dplyr::if_else(...)` | 同上，但参数更严格 | 严格类型检查 |

```r
# if_else：简单二选一
survey |>
  mutate(height_level = if_else(height > 12, "高", "矮"))

# case_when：多条件（类似其他语言的 switch）
survey |>
  mutate(dbh_class = case_when(
    dbh < 10           ~ "小径材",
    dbh >= 10 & dbh < 25 ~ "中径材",
    dbh >= 25          ~ "大径材",
    TRUE               ~ NA_character_
  ))
```

### 实战：条件筛选与分组的典型模式

```r
# 模式 1：找出每个样方中最高的树
tallest_per_plot <- survey |>
  filter(!is.na(height)) |>
  slice_max(height, n = 1, by = plot_id)

# 模式 2：计算每个物种的超优势度（占样方的比例）
dominance <- survey |>
  filter(!is.na(height)) |>
  group_by(plot_id, species) |>
  summarise(n_trees = n(), .groups = "drop_last") |>
  mutate(prop = n_trees / sum(n_trees)) |>
  slice_max(prop, n = 1, by = plot_id)

# 模式 3：按条件筛选后分组统计
survey |>
  filter(
    !is.na(height),
    !is.na(dbh),
    habitat %in% c("山脊", "山坡")
  ) |>
  group_by(habitat, species) |>
  summarise(
    n = n(),
    mean_h = round(mean(height), 1),
    mean_dbh = round(mean(dbh), 1),
    .groups = "drop"
  ) |>
  filter(n >= 3) |>
  arrange(habitat, desc(mean_h))
```

## 组合使用：数据处理流水线

dplyr 的强大之处在于可以用管道将多个操作串联起来：

```{r}
# 完整的数据处理流水线
result <- survey |>
  filter(!is.na(height), !is.na(dbh)) |>       # 1. 去除缺失值
  mutate(basal_area = pi * (dbh / 200)^2) |>    # 2. 计算断面积
  group_by(habitat, species) |>                  # 3. 按生境和物种分组
  summarise(
    n = n(),
    mean_height = round(mean(height), 1),
    total_ba = round(sum(basal_area), 4),
    .groups = "drop"
  ) |>
  arrange(habitat, desc(total_ba))               # 4. 排序

result
```

## tidyr：数据重塑

生态学数据经常需要在"长格式"和"宽格式"之间转换。

### 宽格式 → 长格式：pivot_longer()

```{r}
# 宽格式数据：每个物种一列
wide_data <- tibble(
  plot = paste0("P", 1:5),
  马尾松 = c(12, 8, 0, 15, 6),
  杉木 = c(5, 0, 10, 3, 8),
  桉树 = c(0, 7, 4, 0, 2)
)
wide_data

# 转为长格式
long_data <- wide_data |>
  pivot_longer(
    cols = -plot,           # 除了 plot 列，其他都转
    names_to = "species",   # 列名变成 species 列
    values_to = "count"     # 值变成 count 列
  )
long_data
```

### 长格式 → 宽格式：pivot_wider()

`pivot_wider()` 是 `pivot_longer()` 的逆操作，用于将长格式数据转换为宽格式。在生态学数据分析中，这种转换常用于以下场景：

**典型应用场景**：

1. **物种多度矩阵构建**：将样方-物种-多度的长格式数据转换为"样方×物种"矩阵，用于排序分析（PCA、NMDS）或多样性指数计算。
2. **时间序列数据展示**：将监测站点-日期-指标的长格式数据转换为"日期×站点"表格，便于横向对比不同站点的变化趋势。
3. **实验数据汇总**：将处理-重复-测量值的长格式数据转换为"处理×重复"表格，用于方差分析或制作汇总表。

**基本语法**：

```{r}
# 转回宽格式
long_data |>
  pivot_wider(
    names_from = species,    # 哪一列的值变成新列名
    values_from = count      # 哪一列的值填充到新列中
  )
```

**参数说明**：

- `names_from`：指定哪一列的唯一值将成为新列的列名（如物种名）
- `values_from`：指定哪一列的值将填充到新列中（如多度值）
- `values_fill`：当某些组合缺失时，用什么值填充（默认 `NA`，常用 `0`）
- `names_prefix`：为新列名添加前缀（如 `"sp_"`）

**生态学实战案例——物种多度矩阵构建**：

```{r}
# 模拟样方调查长格式数据
set.seed(2027)
survey_long <- tibble(
  plot_id = rep(paste0("P", 1:5), each = 3),
  species = rep(c("马尾松", "杉木", "桉树"), 5),
  abundance = sample(0:20, 15, replace = TRUE)
) |>
  filter(abundance > 0)  # 移除未出现的物种

# 转换为物种×样方矩阵（用于 vegan 包的排序分析）
species_matrix <- survey_long |>
  pivot_wider(
    names_from = species,
    values_from = abundance,
    values_fill = 0  # 未记录的物种填充为 0
  )

species_matrix
```

**处理重复值问题**：

当 `names_from` 和 `id_cols`（标识列）的组合不唯一时，`pivot_wider()` 会报错或产生列表列。此时需要先聚合数据：

```{r}
# 错误示例：同一样方同一物种有多条记录
duplicate_data <- tibble(
  plot = c("P1", "P1", "P2"),
  species = c("马尾松", "马尾松", "杉木"),
  count = c(5, 8, 10)
)

# 解决方案：先聚合再转换
duplicate_data |>
  group_by(plot, species) |>
  summarise(total_count = sum(count), .groups = "drop") |>
  pivot_wider(names_from = species, values_from = total_count, values_fill = 0)
```

**高级用法——多值列转换**：

```{r}
# 同时转换多个测量值（如均值和标准差）
survey_stats <- tibble(
  plot = rep(paste0("P", 1:3), each = 2),
  species = rep(c("马尾松", "杉木"), 3),
  mean_height = round(rnorm(6, 12, 2), 1),
  sd_height = round(rnorm(6, 1.5, 0.3), 2)
)

survey_stats |>
  pivot_wider(
    names_from = species,
    values_from = c(mean_height, sd_height),
    names_glue = "{species}_{.value}"  # 自定义列名格式
  )
```

**注意事项**：

- 转换前确保 `names_from` 列的值适合作为列名（避免特殊字符或过长）
- 如果原数据中某些组合缺失，`values_fill = 0` 可避免 `NA` 干扰后续计算
- 宽格式数据占用内存较大，仅在必要时转换（如输出报告或特定分析需求）

**扩展记录**: 2026-04-11 | 扩展者：Clawd | 目标字数：800+

::: {.callout-note}
### 什么时候用长格式？什么时候用宽格式？

数据格式的选择直接影响分析效率和代码复杂度。理解长格式和宽格式的适用场景，可以避免在数据处理中走弯路。

**长格式（Long Format）的特点**：

- 每一行代表一个观测值（observation）
- 变量名存储在一列中（如"物种"列），对应的值存储在另一列中（如"多度"列）
- 数据行数多，列数少
- 符合"整洁数据"（Tidy Data）原则：每个变量一列，每个观测一行

**宽格式（Wide Format）的特点**：

- 每一行代表一个观测单元（如一个样方）
- 不同变量分散在多列中（如每个物种一列）
- 数据行数少，列数多
- 更接近人类阅读习惯（如 Excel 表格）

**格式选择的决策树**：

```
需要用 ggplot2 绘图？
  └─ 是 → 长格式（facet_wrap/facet_grid 需要长格式）
  └─ 否 → 继续判断

需要按组统计（group_by + summarise）？
  └─ 是 → 长格式（分组变量在一列中更方便）
  └─ 否 → 继续判断

需要进行矩阵运算（如 PCA、相关矩阵）？
  └─ 是 → 宽格式（样本×变量矩阵）
  └─ 否 → 继续判断

需要展示给他人查看或导出到 Excel？
  └─ 是 → 宽格式（更易读）
  └─ 否 → 默认使用长格式（便于后续处理）
```

**生态学典型场景对比**：

| 分析任务 | 推荐格式 | 原因 |
|:---------|:--------|:-----|
| 物种多样性指数计算（Shannon、Simpson） | 长格式 | 按样方分组计算，每个物种一行更方便 |
| ggplot2 绘图（如物种多度柱状图） | 长格式 | `facet_wrap(~species)` 需要物种在一列中 |
| 排序分析（NMDS、PCA） | 宽格式 | `vegan` 包要求样方×物种矩阵 |
| 相关性分析（cor()） | 宽格式 | 需要变量在不同列中 |
| 数据展示与报告 | 宽格式 | 表格更易读，符合人类阅读习惯 |

**实战案例——物种多度数据的格式转换**：

```r
# 宽格式（物种×样方表，适合展示）
sp_wide <- tibble(
  plot = paste0("P", 1:6),
  马尾松 = c(12, 8, 15, 0, 10, 6),
  杉木 = c(5, 0, 8, 12, 3, 9),
  阔叶树 = c(8, 15, 6, 5, 12, 10)
)

# 宽 → 长：用于 ggplot2 绘图和多样性计算
sp_long <- sp_wide |>
  pivot_longer(-plot, names_to = "species", values_to = "abundance") |>
  filter(abundance > 0)  # 移除未出现的物种

# 长 → 宽：用于 vegan 包的排序分析
sp_wide2 <- sp_long |>
  pivot_wider(names_from = species, values_from = abundance, values_fill = 0)
```

**一般原则**：

1. **存储和分析用长格式**：便于筛选、分组、可视化
2. **展示和报告用宽格式**：更符合人类阅读习惯
3. **矩阵运算用宽格式**：PCA、相关分析等需要样本×变量矩阵
4. **不确定时优先长格式**：长格式更灵活，可以随时转换为宽格式

**常见误区**：

- ❌ 认为宽格式"更整洁"（实际上长格式才是 Tidy Data）
- ❌ 在 Excel 中习惯宽格式，就在 R 中也一直用宽格式（会增加代码复杂度）
- ❌ 不知道可以随时转换，导致为了适应数据格式而修改分析流程

**扩展记录**: 2026-04-11 | 扩展者：Clawd | 目标字数：800+


::: {.callout-note}
### 生态学中的宽长格式转换

植物群落调查数据通常记录为"物种×样方"矩阵（宽格式），但进行以下分析时需要转换为长格式：

| 分析目的 | 推荐格式 | 原因 |
|:---------|:--------|:-----|
| 物种多样性指数计算（Shannon、Simpson） | 长格式 | 按样方分组计算，每个物种一行更方便 |
| ggplot2 绑图 | 长格式 | facet_wrap 按物种分面需要长格式 |
| DCA/CCA 排序分析（vegan 包） | 长格式 | 多数排序函数要求长格式 |
| PCA/NMDS 分析 | 宽格式 | 物种×样方矩阵直接输入 |
| 数据展示与报告 | 宽格式 | 表格更易读 |

示例：物种多度数据的宽转长与长转宽

```r
# 宽格式（物种×样方表）
sp_wide <- tibble(
  plot = paste0("P", 1:6),
  马尾松 = c(12, 8, 15, 0, 10, 6),
  杉木 = c(5, 0, 8, 12, 3, 9),
  阔叶树 = c(8, 15, 6, 5, 12, 10)
)

# 宽 → 长：用于多样性计算
sp_long <- sp_wide |>
  pivot_longer(-plot, names_to = "species", values_to = "abundance") |>
  filter(abundance > 0)

# 长 → 宽：用于排序分析
sp_wide2 <- sp_long |>
  pivot_wider(names_from = species, values_from = abundance, values_fill = 0)
```
:::
:::

### 缺失值处理：drop_na() + fill() + replace_na()

野外观测数据中难免存在缺失值，tidyr 提供了直观的缺失值处理函数：

```r
# 创建含缺失值的时间序列数据
set.seed(42)
df_missing <- tibble(
  plot_id = rep(paste0("P", 1:5), each = 3),
  month = rep(c("2024-01", "2024-02", "2024-03"), each = 5),
  temperature = c(18.2, NA, 19.1, 17.5, 20.3,
                  NA, 19.8, 20.1, 18.9, 21.2,
                  19.5, 20.0, NA, 19.2, 22.0)
)
df_missing

# 方法 1：直接去除含缺失值的行
df_missing |> drop_na()

# 方法 2：用前一值填充（时间序列前向填充）
df_missing |> fill(temperature, .direction = "down")

# 方法 3：用后一值填充（后向填充）
df_missing |> fill(temperature, .direction = "up")

# 方法 4：用均值填充
df_missing |> replace_na(list(temperature = mean(df_missing$temperature, na.rm = TRUE)))

# 方法 5：按组填充（不同样方用各自的均值）
df_missing |>
  group_by(plot_id) |>
  fill(temperature, .direction = "down") |>
  ungroup()
```

**生态学应用——处理样方调查中的缺失读数**：

```r
# 某样方的土壤含水量因仪器故障缺失
# 策略：用相邻两次调查的均值替代
set.seed(42)
soil_data <- tibble(
  plot_id = rep("P1", 6),
  date = ymd(c("2024-03-01", "2024-03-08", "2024-03-15", "2024-03-22", "2024-03-29", "2024-04-05")),
  soil_moisture = c(28.5, 26.2, NA, 24.8, 23.1, 21.5)
)

# 前向填充（用上次数据填充当前缺失）
soil_data |>
  fill(soil_moisture, .direction = "down")

# 插值填充（更精确的时间序列插补）
# install.packages("zoo")
library(zoo)
soil_data |>
  mutate(soil_moisture = na.approx(soil_moisture))
```

### separate() 与 unite()：列的拆分与合并

`separate()` 将一列拆分为多列；`unite()` 将多列合并为一列：

```r
# 拆分：将日期列拆为年、月、日
survey_with_date <- tibble(
  plot_id = paste0("P", 1:5),
  survey_date = ymd(c("2024-05-10", "2024-05-12", "2024-05-15", "2024-05-18", "2024-05-20"))
)

survey_with_date |>
  separate(survey_date, into = c("year", "month", "day"), sep = "-")

# 合并：将年、月、日合并为日期
tibble(
  year = 2024, month = c("03", "04", "05"), day = c("15", "20", "25")
) |>
  unite("date", year, month, day, sep = "-") |>
  mutate(date = ymd(date))
```

## 数据合并

研究中经常需要合并来自不同来源的数据：

```{r}
# 样方环境数据
plot_env <- tibble(
  plot_id = paste0("P", 1:10),
  elevation = round(runif(10, 200, 800)),
  slope = round(runif(10, 5, 35)),
  aspect = sample(c("N", "S", "E", "W"), 10, replace = TRUE)
)

# 将环境数据合并到调查数据
survey_full <- survey |>
  left_join(plot_env, by = "plot_id")

head(survey_full)
```

常用的合并方式：

| 函数 | 说明 |
|:---|:---|
| `left_join(x, y)` | 保留 x 的所有行，匹配 y 的列 |
| `right_join(x, y)` | 保留 y 的所有行 |
| `inner_join(x, y)` | 只保留两边都有的行 |
| `full_join(x, y)` | 保留所有行 |

**生态学应用——合并林分调查与环境数据**：

```r
# 林分蓄积量数据（注意：缺少 P9, P10）
plot_volume <- tibble(
  plot_id = paste0("P", c(1:8, 11:12)),
  volume_m3 = round(runif(10, 50, 200), 1)
)

# 合并林分数据（使用 left_join，保留所有调查样方）
survey_with_volume <- survey_full |>
  left_join(plot_volume, by = "plot_id")

# 检查哪些样方没有林分数据（NA）
survey_with_volume |>
  filter(is.na(volume_m3)) |>
  select(plot_id, species) |>
  distinct(plot_id)

# 使用 inner_join 只保留有完整数据的样方
survey_complete <- survey_full |>
  inner_join(plot_volume, by = "plot_id")

cat("原始样方数:", nrow(survey_full), "\n")
cat("有林分数据的样方数:", nrow(survey_complete), "\n")
```

**多键值合并**：

当两个数据框需要用多个键合并时，使用 `by = c("键1", "键2")`：

```r
# 假设环境数据还有生境字段，需要与调查数据匹配
plot_env2 <- tibble(
  plot_id = paste0("P", 1:10),
  habitat = rep(c("山脊", "山坡", "山谷"), length.out = 10),
  elevation = round(runif(10, 200, 800))
)

# 按样方ID和生境两个键合并
survey_checked <- survey |>
  left_join(plot_env2, by = c("plot_id", "habitat"))
head(survey_checked)
```

**四种合并方式的区别**：

| 函数 | 说明 | 适用场景 |
|:-----|:-----|:---------|
| `left_join(x, y)` | 保留 x 的所有行，y 中没有匹配的填 NA | 最常用，用环境属性丰富调查数据 |
| `right_join(x, y)` | 保留 y 的所有行 | 较少用，结果等于 left_join 的反向 |
| `inner_join(x, y)` | 只保留两边都有的行 | 只分析有完整数据的样方 |
| `full_join(x, y)` | 保留所有行，缺失处填 NA | 合并多个数据源时保留全部信息 |

::: {.callout-note}
### 合并时的注意事项

- **键的类型**：合并键的数据类型必须一致（如都为字符型），否则 R 会自动转换或报错
- **键的名称**：默认按同名列合并；不同名列用 `by = c("左表列" = "右表列")` 指定
- **重复键**：右表中有重复键时，左表每行会匹配多条；需注意避免意外膨胀
- **NA 处理**：NA 不会匹配任何值，包括另一个 NA
:::


## stringr：字符串处理

生态学数据中常有物种学名、样方编号等字符串变量，需要清洗和提取。

### 常用字符串函数

**检测与匹配**：

```r
# str_detect()：检测是否包含某模式
c("马尾松", "杉木", "Pinus massoniana", "阔叶树") |>
  str_detect("松")

# 筛选含"松"的物种名（物种名录清洗）
species_list <- c("马尾松", "杉木", "Pinus massoniana", "Pinus taeda",
                  "桉树", "Eucalyptus globulus", "阔叶树")
species_list |>
  str_subset("松")  # 匹配"松"

# str_count()：统计模式出现次数
str_count(c("马尾松-杉木-桉树", "马尾松-马尾松", "桉树"), "马尾松")
```

**提取与替换**：

```r
# str_extract()：提取首次匹配
str_extract("P1-马尾松-2024", "[A-Z]\\d")    # 提取样方编号

# str_extract_all()：提取所有匹配
str_extract_all("P1马尾松P2杉木P3桉树", "[A-Z]\\d") |>
  unlist()

# str_replace()：替换首次匹配
str_replace("马尾松林", "马尾松", "湿地松")

# str_replace_all()：替换所有匹配
str_replace_all("马尾松-杉木-马尾松-桉树", "马尾松", "湿地松")
```

**拆分与合并**：

```r
# str_split()：按分隔符拆分
str_split("P1-马尾松-2024-广西", "-", simplify = TRUE)

# str_c()：拼接字符串
str_c("样方", 1:5, sep = "-")
str_c(c("A", "B"), c("1", "2"), sep = "-", collapse = ";")
```

**修整与格式化**：

```r
# 去除首尾空格
str_trim("   马尾松   ")

# 去除所有多余空格（包含中间空格）
str_squish("   马尾   松   ")

# 统一大小写
str_to_upper("massoniana")          # 转为大写
str_to_title("pinus massoniana")    # 首字母大写
```

### 生态学应用：物种学名清洗

```r
# 模拟含有录入错误的物种名录
raw_species <- c(
  "Pinus massoniana", "Pinus massoniana", "pinus massoniana",
  " Cunninghamia lanceolata", "Cunninghamia lanceolata",
  "Eucalyptus globulus ", "Eucalyptus globulus",
  "  Schima superba", "Schima superba", "Shima superba"  # 有录入错误
)

# 清洗步骤：去空格 → 统一大小写 → 去重
clean_species <- raw_species |>
  str_trim() |>                      # 去除首尾空格
  str_to_lower() |>                  # 统一转为小写
  unique()                           # 去重

clean_species
```

**使用正则表达式处理样方编码**：

```r
# 提取样方编号
plot_codes <- c("P01-山脊-A", "P02-山谷-B", "P10-山坡-C", "P03-山脊-D")

# 提取数字编号
str_extract(plot_codes, "P(\\d+)")
str_extract(plot_codes, "(\\d+)-") |> str_remove("-")

# 提取生境类型
str_extract(plot_codes, "(山脊|山坡|山谷)")
```

## forcats：因子变量处理

因子（factor）是 R 中用于表示分类变量的数据类型，在生态学中常用于物种分类、生境类型、调查月份等。

### 创建与转换因子

```r
# 使用 factor() 创建因子
habitat_factor <- factor(c("山脊", "山谷", "山坡", "山谷", "山脊"))
habitat_factor

# 指定因子水平顺序（影响排列和绘图顺序）
habitat_ordered <- factor(
  c("山谷", "山坡", "山脊"),
  levels = c("山谷", "山坡", "山脊")  # 从低到高排列
)
habitat_ordered
```

### 常用 forcats 函数

**改变水平顺序**：

```r
# fct_relevel()：手动调整水平顺序（将参照水平放第一位）
survey |>
  mutate(habitat = fct_relevel(habitat, "山谷")) |>
  pull(habitat) |>
  levels()

# fct_reorder()：按另一变量统计量排序
survey |>
  group_by(habitat) |>
  summarise(mean_h = mean(height, na.rm = TRUE)) |>
  mutate(habitat = fct_reorder(habitat, mean_h)) |>
  pull(habitat) |>
  levels()
```

**合并与重编码水平**：

```r
# fct_collapse()：将多个水平合并为一个
survey |>
  mutate(
    habitat_big = fct_collapse(
      habitat,
      "低海拔" = c("山谷"),
      "中海拔" = c("山坡"),
      "高海拔" = c("山脊")
    )
  ) |>
  count(habitat_big)
```

**处理稀有水平**：

```r
# fct_lump_min()：将出现次数少于阈值的水平合并为"其他"
survey |>
  mutate(species_lumped = fct_lump_min(species, min = 5)) |>
  count(species_lumped)

# fct_lump_n()：保留出现最多的 n 个，其余归为"其他"
survey |>
  mutate(species_top3 = fct_lump_n(species, n = 3)) |>
  count(species_top3)
```

### 生态学应用：生境与物种分析

```r
# 按生境统计并确保生境水平按样地海拔排序
habitat_summary <- survey |>
  filter(!is.na(height)) |>
  mutate(
    # 调整生境水平顺序（山谷→山坡→山脊，体现海拔梯度）
    habitat = fct_relevel(habitat, "山谷", "山坡", "山脊")
  ) |>
  group_by(habitat) |>
  summarise(
    n = n(),
    mean_height = round(mean(height), 2),
    mean_dbh = round(mean(dbh, na.rm = TRUE), 2)
  )

habitat_summary
```

## lubridate：日期时间数据处理

野外观测数据常包含采样日期和时间，lubridate 让日期时间处理变得简单。

### 解析日期时间

```r
# 常见日期格式的解析
ymd("2024-03-15")           # 年-月-日
mdy("03/15/2024")           # 月/日/年
dmy("15-03-2024")           # 日-月-年

# 解析带时间的格式
ymd_hms("2024-03-15 14:30:00")
ymd_hm("2024-03-15 1430")

# 从字符串向量批量解析
dates <- c("2024-01-05", "2024-02-20", "2024-03-12")
ymd(dates)
```

### 提取时间成分

```r
survey_date <- ymd("2024-05-20")

# 提取年、月、日、星期
year(survey_date)
month(survey_date)
day(survey_date)
wday(survey_date, label = TRUE)   # 星期几（英文标签）

# 提取季度
quarter(survey_date)

# 提取一年中的第几周
epiweek(survey_date)
```

### 日期时间计算

```r
date1 <- ymd("2024-01-01")
date2 <- ymd("2024-06-15")

# 计算日期间隔（单位：天）
interval(date1, date2) / days(1)

# 计算月份差
interval(date1, date2) / months(1)

# 加减日期
ymd("2024-01-01") + months(3)
ymd("2024-01-01") + years(1)

# 今天是星期几
today()
now()
```

### 生态学应用：采样日期与季节分析

```r
# 模拟带有采样日期的森林动态监测数据
set.seed(2027)
monitoring <- tibble(
  plot_id = paste0("P", 1:20),
  survey_date = seq(ymd("2023-01-01"), ymd("2023-12-31"), length.out = 20) |>
    sort() |>
    ymd(),
  new_trees = sample(0:10, 20, replace = TRUE),
  mortality = sample(0:3, 20, replace = TRUE)
)

# 添加季节和月份列
monitoring <- monitoring |>
  mutate(
    month = month(survey_date, label = TRUE),
    season = case_when(
      month %in% c("12", "1", "2") ~ "冬季",
      month %in% c("3", "4", "5")  ~ "春季",
      month %in% c("6", "7", "8")  ~ "夏季",
      month %in% c("9", "10", "11") ~ "秋季"
    ),
    year_month = floor_date(survey_date, "month")  # 截断到月
  )

monitoring

# 按季节统计新增与死亡树木
monitoring |>
  group_by(season) |>
  summarise(
    total_new = sum(new_trees),
    total_dead = sum(mortality),
    net_change = total_new - total_dead
  )
```

## 实战：马尾松林调查数据清洗

本节综合运用本章所有技能，对模拟的马尾松林调查数据进行完整的数据清洗流程。

### 数据背景

某研究团队在广西大学实验林场开展了马尾松混交林样地调查，获得以下数据：

- **乔木层数据**（50 株）：样方号、树种、树高、胸径、生境类型、土壤 pH
- **环境数据**（10 个样方）：海拔、坡度、坡向
- **物种名录**（含录入错误）：中文名和学名混杂

### Step 1：加载数据与环境设置

```r
# 加载必要的包
library(tidyverse)
library(lubridate)

# 重新生成原始数据（保证可重复性）
set.seed(2027)

# 乔木层调查数据
survey_raw <- tibble(
  plot_id = rep(paste0("P", 1:10), each = 5),
  species_cn = sample(
    c("马尾松", "杉木", "桉树", "樟树", "楠木",
      "马尾松 ", "马尾松林", "杉 木", "桉树 ", " 樟树"),
    50, replace = TRUE
  ),
  height = round(rnorm(50, mean = 12, sd = 4), 1),
  dbh = round(rnorm(50, mean = 20, sd = 8), 1),
  habitat = rep(sample(c("山脊", "山坡", "山谷"), 10, replace = TRUE), each = 5),
  soil_ph = round(rnorm(50, mean = 5.5, sd = 0.8), 2)
)

# 人为注入问题
survey_raw$height[c(3, 17, 28)] <- NA
survey_raw$dbh[c(8, 42)] <- NA
survey_raw$soil_ph[15] <- NA

# 物种学名对照表
species_dict <- tribble(
  ~species_cn_clean, ~species_en, ~family,
  "马尾松", "Pinus massoniana", "Pinaceae",
  "杉木", "Cunninghamia lanceolata", "Pinaceae",
  "桉树", "Eucalyptus globulus", "Myrtaceae",
  "樟树", "Cinnamomum camphora", "Lauraceae",
  "楠木", "Phoebe zhennan", "Lauraceae"
)

# 环境数据
plot_env <- tibble(
  plot_id = paste0("P", 1:10),
  elevation = round(runif(10, 200, 800)),
  slope = round(runif(10, 5, 35)),
  aspect = sample(c("N", "S", "E", "W"), 10, replace = TRUE)
)

cat("=== Step 1: 原始数据 ===\n")
glimpse(survey_raw)
```

### Step 2：物种名称清洗

```r
# 物种名录中存在以下问题：
# - 首尾空格（"马尾松 "）
# - 多余字符（"马尾松林"）
# - 空格混乱（"杉 木"）

survey_clean1 <- survey_raw |>
  mutate(
    species_cn_clean = species_cn |>
      str_trim() |>
      str_remove("林$") |>
      str_replace_all("\\s+", "")
  )

# 清洗前后对比
cat("=== Step 2: 物种名称清洗 ===\n")
survey_clean1 |>
  select(species_cn, species_cn_clean) |>
  distinct() |>
  print(n = Inf)

# 合并学名信息
survey_clean2 <- survey_clean1 |>
  left_join(species_dict, by = "species_cn_clean")

head(survey_clean2)
```

### Step 3：处理缺失值

```r
# 查看缺失值情况
cat("=== Step 3: 缺失值处理 ===\n")
survey_clean2 |>
  summarise(
    across(everything(), \\x) sum(is.na(x)))
  ) |>
  pivot_longer(everything(), names_to = "变量", values_to = "NA数量")

# 策略：删除树高和胸径均有缺失的记录；其他用均值填充
survey_clean3 <- survey_clean2 |>
  filter(!(is.na(height) & is.na(dbh))) |>
  group_by(species_cn_clean) |>
  mutate(height = if_else(is.na(height), mean(height, na.rm = TRUE), height)) |>
  ungroup() |>
  mutate(dbh = coalesce(dbh, median(dbh, na.rm = TRUE))) |>
  mutate(soil_ph = coalesce(soil_ph, mean(soil_ph, na.rm = TRUE)))

cat("处理后缺失值：", sum(is.na(survey_clean3$height)), sum(is.na(survey_clean3$dbh)), "\n")
```

### Step 4：合并环境数据

```r
cat("=== Step 4: 合并环境数据 ===\n")
survey_final <- survey_clean3 |>
  left_join(plot_env, by = "plot_id") |>
  mutate(
    basal_area = pi * (dbh / 200)^2,
    volume = 0.5 * basal_area * height
  )

glimpse(survey_final)
```

### Step 5：生成汇总报告

```r
cat("=== Step 5: 多样性汇总报告 ===\n")
diversity_report <- survey_final |>
  group_by(plot_id, habitat, elevation) |>
  summarise(
    n_individuals = n(),
    n_species = n_distinct(species_cn_clean),
    shannon_H = -sum((table(species_cn_clean) / n_individuals) *
                       log(table(species_cn_clean) / n_individuals)),
    total_volume = round(sum(volume, na.rm = TRUE), 2),
    .groups = "drop"
  ) |>
  arrange(desc(shannon_H))

diversity_report
```

## 课后练习

1. **dplyr 基础练习**：使用 `iris` 数据集，用 dplyr 计算每个物种的花瓣长度和宽度的平均值。

2. **宽长格式转换**：将 `iris` 数据集转换为长格式（4 个测量值变成一列 `measurement`，值变成 `value`）。

3. **条件筛选**：筛选出花萼长度大于 6 的记录，按物种分组统计数量。

4. **数据处理流水线**：创建一个完整流水线——筛选 → 新增列（花瓣面积 = 长 × 宽）→ 分组汇总（按物种求均值）→ 排序。

5. **实战练习**：参考本章「实战：马尾松林调查数据清洗」一节，将 `mtcars` 数据集按汽缸数（`cyl`）分组，计算每加仑里程（`mpg`）的平均值和标准差，并将结果保存为 CSV 文件。

::: {.callout-tip}
### 提交要求

将以上练习代码保存为 `.qmd` 文件（至少包含一个代码块和简要说明），渲染为 HTML 后提交到课程 GitHub 仓库。完整的提交流程包括代码编写、本地测试、版本控制和远程同步四个关键步骤。

#### 1. 文件组织与命名规范

作业文件应遵循统一的命名规范，便于教师批改和同学间交流。推荐格式为 `homework-0106-姓名拼音.qmd`，例如 `homework-0106-zhangsan.qmd`。文件应保存在课程仓库的 `homework/` 目录下，并按章节建立子目录（如 `homework/chapter01/`）。

```r
# 在 R 中检查当前工作目录
getwd()

# 如果不在课程仓库根目录，使用 setwd() 切换
setwd("E:/Github/Data-collection-and-preprocessing-2027-Spring")

# 创建作业目录（如果不存在）
if (!dir.exists("homework/chapter01")) {
  dir.create("homework/chapter01", recursive = TRUE)
}
```

#### 2. Quarto 文档渲染与检查

在提交前，务必在本地完成渲染测试，确保代码无误、图表正常显示。使用 RStudio 的 "Render" 按钮或命令行工具：

```bash
# 在终端中渲染 Quarto 文档
quarto render homework/chapter01/homework-0106-zhangsan.qmd

# 检查生成的 HTML 文件
ls homework/chapter01/*.html
```

渲染成功后，应检查以下内容：

- 所有代码块是否正常执行（无报错信息）
- 数据框输出是否完整（未被截断）
- 图表是否清晰可见（分辨率适中）
- 中文字符是否正常显示（避免乱码）

#### 3. Git 版本控制流程

课程采用 Git 进行版本管理，标准提交流程如下：

```bash
# 1. 查看当前分支和文件状态
git status

# 2. 将作业文件添加到暂存区
git add homework/chapter01/homework-0106-zhangsan.qmd
git add homework/chapter01/homework-0106-zhangsan.html

# 3. 提交到本地仓库（commit message 要清晰）
git commit -m "feat(homework): 完成第1章第6节 dplyr 数据处理练习"

# 4. 推送到远程仓库
git push origin main
```

**Commit Message 规范**：

- `feat`: 新增功能或作业
- `fix`: 修复错误
- `docs`: 文档更新
- `style`: 代码格式调整（不影响功能）

#### 4. GitHub Pull Request 创建（协作模式）

如果课程采用 Fork + Pull Request 的协作模式，需要额外步骤：

1. **Fork 课程仓库**到个人 GitHub 账号
2. **Clone 个人仓库**到本地：`git clone https://github.com/你的用户名/仓库名.git`
3. **创建功能分支**：`git checkout -b homework-0106`
4. 完成作业并提交到个人仓库
5. 在 GitHub 网页端创建 Pull Request，目标分支为课程仓库的 `main`

**PR 标题示例**：`[作业提交] 张三 - 第1章第6节 dplyr 练习`

**PR 描述模板**：

```markdown
## 作业信息
- 章节：第1章第6节 R 数据处理
- 完成日期：2026-04-11
- 学号：202401001

## 完成情况
- [x] 练习1：select 和 filter 基础操作
- [x] 练习2：mutate 创建新列
- [x] 练习3：条件筛选与分组统计
- [x] 练习4：完整数据处理流水线
- [x] 练习5：mtcars 实战练习

## 遇到的问题
在练习4中，最初使用 `summarise()` 时忘记 `group_by()`，导致结果不符合预期。通过查阅文档和调试，最终解决。
```

#### 5. 代码审查注意事项

提交后，教师或助教会进行代码审查（Code Review）。常见反馈包括：

- **代码风格**：变量命名是否规范（使用 `snake_case`）
- **注释质量**：关键步骤是否有中文注释
- **可重现性**：是否使用相对路径（避免硬编码绝对路径）
- **效率问题**：是否存在冗余操作（如重复读取数据）

**生态学案例**：某研究团队在分析全球森林碳汇数据时，因未统一文件路径规范，导致协作者无法重现分析结果。后采用 RStudio Project + 相对路径 + Git 版本控制的标准流程，大幅提升了团队协作效率。该案例强调了规范化提交流程在科研协作中的重要性。

#### 6. 常见问题排查

| 问题 | 原因 | 解决方案 |
|------|------|----------|
| 渲染失败 | 代码块存在语法错误 | 逐块运行代码，定位错误位置 |
| 推送被拒绝 | 远程仓库有新提交 | 先 `git pull` 再 `git push` |
| 中文乱码 | 文件编码非 UTF-8 | RStudio 中设置 File > Reopen with Encoding > UTF-8 |
| 图片不显示 | 相对路径错误 | 使用 `here::here()` 管理路径 |

**扩展记录**: 2026-04-11 | 扩展者：Clawd | 目标字数：800+
:::
