---
title: "数据采集方法"
execute:
  warning: false
  message: false
---

## 数据的来源与采集方法

在生态学研究中，数据是检验假设、理解自然规律的基石。根据研究目的、尺度和伦理限制，研究者可以通过多种方式获取数据。本章将介绍四种主要的数据来源及其获取方法：**观测**、**实验**、**模型**和**公共数据**。

```{r}
library(tidyverse)
```

1.  **观测数据（Observational Data）**：通过直接观察和记录自然现象而获得，研究者不进行干预，力求捕捉系统的真实状态。这是生态学研究的起点，常用于发现模式和提出假设。
2.  **实验数据（Experimental Data）**：通过在受控条件下操纵一个或多个变量，并测量其对其他变量的影响而获得。这是检验因果关系假设最有力的方法。
3.  **模型数据（Model-Generated Data）**：通过运行数学或计算机模型生成。当研究问题涉及的时空尺度过大或无法直接进行实验时，模型是理解和预测生态系统动态的重要工具。
4.  **公共数据（Public Data）**：由政府、科研机构或公众预先收集并公开发布的数据集。这类数据为宏观尺度和整合分析研究提供了宝贵资源。

这四种方法各有优劣，常常需要结合使用。下表对它们进行了简要对比：

| 数据来源 | 干预程度 | 因果推断能力 | 主要优点 | 主要缺点 |
| :--- | :--- | :--- | :--- | :--- |
| **观测** | 无 | 弱（相关性） | 真实性高，适用范围广 | 难以控制混杂变量，无法确定因果 |
| **实验** | 高 | 强（因果性） | 可控性强，可重复 | 可能脱离现实，存在伦理和操作限制 |
| **模型** | 虚拟 | 理论性 | 可预测，能研究极端情景 | 依赖于假设和输入数据，需要验证 |
| **公共数据** | 无 | 弱（相关性） | 成本低，时空覆盖广 | 数据质量不一，可能缺乏所需变量 |

接下来，我们将详细探讨每一种数据采集方法的特点、适用情景和具体技术。

### 快速示例：四种数据来源的 R 表示

在 R 中，不同来源的数据最终都以数据框（data frame）的形式进入分析流程，但它们的获取方式和元数据记录有所不同：

```{r}
# 观测数据：野外调查记录
obs_data <- tibble(
  plot_id = c("A1", "A2", "A3"),
  species_count = c(12, 8, 15),
  canopy_cover = c(0.75, 0.60, 0.85),
  method = "样方调查"
)

# 实验数据：控制实验结果
exp_data <- tibble(
  treatment = rep(c("对照", "施氮", "施磷"), each = 3),
  replicate = rep(1:3, 3),
  biomass_g = c(45, 42, 48, 62, 58, 65, 51, 55, 49),
  method = "随机区组实验"
)

# 模型数据：模拟生成
set.seed(2027)
model_data <- tibble(
  year = 2025:2050,
  temp_anomaly = cumsum(rnorm(26, mean = 0.03, sd = 0.1)),
  method = "气候模型输出"
)

# 公共数据：从数据库下载（此处模拟）
public_data <- tibble(
  species = c("Pinus massoniana", "Cunninghamia lanceolata", "Schima superba"),
  gbif_records = c(15234, 8921, 4567),
  source = "GBIF"
)

# 查看各数据结构
cat("--- 观测数据 ---\n")
glimpse(obs_data)
cat("\n--- 实验数据 ---\n")
glimpse(exp_data)
cat("\n--- 模型数据 ---\n")
glimpse(model_data)
cat("\n--- 公共数据 ---\n")
glimpse(public_data)
```

::: {.callout-tip title="数据来源的选择原则"}
选择数据来源时，问自己三个问题：

1. **研究问题需要什么**？描述性问题用观测，因果性问题用实验
2. **时空尺度多大**？局地用观测/实验，区域到全球用模型/公共数据
3. **资源是否允许**？时间、经费、伦理约束决定了可行的方法
:::

## 观测数据 {#sec-observation}

观测数据是在自然状态下对研究对象进行系统性记录而获得的数据，研究者不施加任何干预。适用于初步探索、大尺度格局研究以及因伦理限制无法开展实验的情景。

### 观测数据的类型

生态学中的观测数据可以分为以下几类：

1. **调查数据（Survey Data）**：通过问卷、访谈等方式收集的社会生态数据
2. **野外观测数据（Field Observation Data）**：直接在野外记录的生物和环境数据
3. **遥感数据（Remote Sensing Data）**：通过卫星、无人机等平台获取的影像数据
4. **传感器数据（Sensor Data）**：通过自动化设备连续监测的环境数据

### 调查法（Survey Method）

调查法是通过问卷、访谈、焦点小组等方式收集数据的方法，常用于社会生态学研究、资源利用调查和传统知识记录。

**适用场景**：
- 农户土地利用方式调查
- 社区对保护区态度评估
- 传统生态知识记录

**关键要素**：
- 抽样设计（随机抽样、分层抽样、配额抽样）
- 问卷设计（封闭式问题 vs 开放式问题）
- 访谈技巧（建立信任、避免引导性问题）

```{r}
# 调查数据示例：农户土地利用调查
survey_data <- tibble(
  household_id = 1:50,
  village = sample(c("村A", "村B", "村C"), 50, replace = TRUE),
  land_area_ha = runif(50, 0.5, 5),
  crop_type = sample(c("水稻", "玉米", "甘蔗", "果树"), 50, replace = TRUE),
  fertilizer_kg_ha = rnorm(50, 200, 50),
  income_yuan = rnorm(50, 30000, 10000)
)

# 按村庄汇总
survey_data |>
  group_by(village) |>
  summarise(
    n_households = n(),
    mean_land = mean(land_area_ha),
    mean_fertilizer = mean(fertilizer_kg_ha),
    .groups = "drop"
  )
```

### 野外观测法（Field Observation Method）

野外观测是生态学研究的核心方法，包括植物群落调查、动物观测、土壤采样等。

**观测的基本原则**：
1. **标准化**：使用统一的方法和记录格式
2. **可重复性**：详细记录观测条件和方法
3. **客观性**：避免主观判断，使用量化指标
4. **代表性**：确保样本能代表研究总体

**常见观测技术**：

| 观测对象 | 常用方法 | 记录内容 |
|---------|---------|----------|
| 植物群落 | 样方法、样线法 | 物种、多度、盖度、高度 |
| 动物 | 样线法、标记重捕、相机陷阱 | 物种、数量、行为 |
| 土壤 | 剖面观察、采样分析 | 质地、结构、颜色、根系 |
| 水体 | 定点采样、连续监测 | 温度、pH、溶氧、营养盐 |

### 遥感法（Remote Sensing Method）

遥感技术通过卫星、无人机等平台获取地表信息，适用于大尺度、长时间序列的生态监测。

**常用遥感数据源**：
- **Landsat**：30m分辨率，免费，适合区域尺度研究
- **Sentinel-2**：10m分辨率，免费，适合植被监测
- **MODIS**：250m-1km分辨率，每日覆盖，适合全球尺度
- **无人机影像**：厘米级分辨率，适合样地尺度精细调查

**遥感数据的典型应用**：
```{r}
# 模拟NDVI时间序列数据（归一化植被指数）
ndvi_data <- tibble(
  date = seq(as.Date("2024-01-01"), as.Date("2024-12-31"), by = "month"),
  site_A = 0.3 + 0.4 * sin(2 * pi * (1:12) / 12) + rnorm(12, 0, 0.05),
  site_B = 0.4 + 0.3 * sin(2 * pi * (1:12) / 12) + rnorm(12, 0, 0.05)
) |>
  pivot_longer(cols = starts_with("site"), names_to = "site", values_to = "ndvi")

# 可视化植被季节动态
ggplot(ndvi_data, aes(x = date, y = ndvi, color = site)) +
  geom_line(linewidth = 1) +
  geom_point(size = 2) +
  labs(x = "日期", y = "NDVI", title = "两个样地的植被指数季节变化") +
  theme_minimal()
```

### 传感器与自动监测

自动气象站、土壤传感器、水质监测仪等设备可以连续记录环境数据，适合长期监测和高频观测。

**常见传感器类型**：
- **气象传感器**：温度、湿度、降水、风速、辐射
- **土壤传感器**：土壤水分、温度、电导率
- **水质传感器**：pH、溶氧、浊度、叶绿素
- **生物传感器**：树干液流、CO₂通量、声学记录仪

```{r}
# 模拟自动气象站数据（每小时记录）
set.seed(2027)
weather_data <- tibble(
  datetime = seq(as.POSIXct("2024-06-01 00:00"), 
                 as.POSIXct("2024-06-07 23:00"), 
                 by = "hour"),
  temp_c = 25 + 5 * sin(2 * pi * (0:167) / 24) + rnorm(168, 0, 1),
  rh_percent = 70 + 15 * sin(2 * pi * (0:167 + 12) / 24) + rnorm(168, 0, 5),
  rainfall_mm = rpois(168, lambda = 0.1)
)

# 计算日均值
weather_data |>
  mutate(date = as.Date(datetime)) |>
  group_by(date) |>
  summarise(
    mean_temp = mean(temp_c),
    mean_rh = mean(rh_percent),
    total_rain = sum(rainfall_mm),
    .groups = "drop"
  )
```

## 实验数据 {#sec-experimentation}

实验数据是通过主动操纵自变量、观察因变量响应而获得的数据，是检验因果关系假设最有力的方法。适用于需要严格假设检验和机制探究的研究。

### 实验设计的基本原则

一个良好的实验设计应遵循以下原则：

1. **随机化（Randomization）**：将实验单元随机分配到不同处理组，消除系统性偏差
2. **重复（Replication）**：每个处理设置多个重复，提高统计检验力
3. **对照（Control）**：设置对照组作为基线，明确处理效应
4. **区组化（Blocking）**：将实验单元按某种特征分组，控制已知的变异来源

### 常见实验设计类型

#### 完全随机设计（Completely Randomized Design, CRD）

最简单的实验设计，将所有实验单元完全随机分配到各处理组。

**适用场景**：实验条件高度均一，如温室盆栽实验、实验室培养实验

```{r}
# 完全随机设计示例：氮肥对植物生长的影响
set.seed(2027)
crd_experiment <- tibble(
  pot_id = 1:30,
  treatment = sample(rep(c("对照", "低氮", "中氮", "高氮"), each = 7.5), 30),
  nitrogen_kg_ha = case_when(
    treatment == "对照" ~ 0,
    treatment == "低氮" ~ 50,
    treatment == "中氮" ~ 100,
    treatment == "高氮" ~ 200
  ),
  # 模拟植物高度数据（cm）
  height_cm = case_when(
    treatment == "对照" ~ rnorm(n(), 45, 5),
    treatment == "低氮" ~ rnorm(n(), 52, 5),
    treatment == "中氮" ~ rnorm(n(), 58, 5),
    treatment == "高氮" ~ rnorm(n(), 55, 5)
  )
)

# 可视化实验结果
ggplot(crd_experiment, aes(x = treatment, y = height_cm, fill = treatment)) +
  geom_boxplot(alpha = 0.7) +
  geom_jitter(width = 0.2, alpha = 0.5) +
  labs(x = "氮肥处理", y = "植物高度 (cm)", 
       title = "完全随机设计：氮肥对植物生长的影响") +
  theme_minimal() +
  theme(legend.position = "none")

# 方差分析
aov_result <- aov(height_cm ~ treatment, data = crd_experiment)
summary(aov_result)
```

#### 随机区组设计（Randomized Complete Block Design, RCBD）

将实验单元按某种特征（如空间位置、时间批次）分成若干区组，每个区组内包含所有处理的随机排列。

**适用场景**：野外实验、温室实验（不同架子/位置）、分批次实验

```{r}
# 随机区组设计示例：不同坡位的施肥实验
set.seed(2027)
rcbd_experiment <- expand_grid(
  block = c("上坡", "中坡", "下坡"),
  treatment = c("对照", "有机肥", "化肥", "有机+化肥")
) |>
  mutate(
    plot_id = paste0(block, "-", row_number()),
    # 模拟土壤有机质含量（g/kg）
    som_g_kg = case_when(
      block == "上坡" ~ rnorm(n(), 15, 2),
      block == "中坡" ~ rnorm(n(), 20, 2),
      block == "下坡" ~ rnorm(n(), 25, 2)
    ) + case_when(
      treatment == "对照" ~ 0,
      treatment == "有机肥" ~ 8,
      treatment == "化肥" ~ 2,
      treatment == "有机+化肥" ~ 10
    ) + rnorm(n(), 0, 1.5)
  )

# 可视化区组效应
ggplot(rcbd_experiment, aes(x = treatment, y = som_g_kg, fill = block)) +
  geom_boxplot(alpha = 0.7) +
  labs(x = "施肥处理", y = "土壤有机质 (g/kg)",
       title = "随机区组设计：不同坡位的施肥效应",
       fill = "区组（坡位）") +
  theme_minimal() +
  theme(axis.text.x = element_text(angle = 15, hjust = 1))

# 双因素方差分析
aov_rcbd <- aov(som_g_kg ~ block + treatment, data = rcbd_experiment)
summary(aov_rcbd)
```

#### 裂区设计（Split-Plot Design）

适用于两个因素的实验，其中一个因素（主区因素）难以随机化或需要较大实验单元，另一个因素（副区因素）可以在主区内随机分配。

**适用场景**：
- 农业实验：灌溉方式（主区）× 品种（副区）
- 森林实验：间伐强度（主区）× 施肥处理（副区）

```{r}
# 裂区设计示例：灌溉 × 品种实验
set.seed(2027)
split_plot <- expand_grid(
  block = 1:3,
  irrigation = c("充分灌溉", "适度干旱", "严重干旱"),
  variety = c("品种A", "品种B", "品种C")
) |>
  mutate(
    main_plot = paste0("B", block, "-", irrigation),
    sub_plot = paste0(main_plot, "-", variety),
    # 模拟产量数据（kg/ha）
    yield_kg_ha = case_when(
      irrigation == "充分灌溉" ~ rnorm(n(), 5000, 300),
      irrigation == "适度干旱" ~ rnorm(n(), 4200, 300),
      irrigation == "严重干旱" ~ rnorm(n(), 3000, 300)
    ) + case_when(
      variety == "品种A" ~ 0,
      variety == "品种B" ~ 400,
      variety == "品种C" ~ -200
    ) + rnorm(n(), 0, 200)
  )

# 可视化交互效应
ggplot(split_plot, aes(x = irrigation, y = yield_kg_ha, 
                       color = variety, group = variety)) +
  stat_summary(fun = mean, geom = "line", linewidth = 1) +
  stat_summary(fun = mean, geom = "point", size = 3) +
  stat_summary(fun.data = mean_se, geom = "errorbar", width = 0.2) +
  labs(x = "灌溉处理", y = "产量 (kg/ha)",
       title = "裂区设计：灌溉与品种的交互效应",
       color = "品种") +
  theme_minimal()
```

### 野外实验的特殊考虑

野外实验面临更多不可控因素，需要特别注意：

1. **空间异质性**：使用区组设计或协变量分析控制空间变异
2. **时间效应**：记录实验开始和结束时间，考虑季节效应
3. **边界效应**：在样方边缘设置缓冲带，避免相邻处理相互影响
4. **动物干扰**：必要时设置围栏或防护措施
5. **长期监测**：建立永久标记，便于重复测量

```{r}
# 野外实验样地布局示例
field_layout <- expand_grid(
  row = 1:4,
  col = 1:6
) |>
  mutate(
    plot_id = paste0("R", row, "C", col),
    block = case_when(
      row <= 2 ~ "区组1",
      TRUE ~ "区组2"
    ),
    treatment = sample(rep(c("对照", "处理A", "处理B", "处理C"), 6))
  )

# 可视化样地布局
ggplot(field_layout, aes(x = col, y = row, fill = treatment)) +
  geom_tile(color = "white", linewidth = 1) +
  geom_text(aes(label = plot_id), size = 3) +
  scale_y_reverse() +
  labs(x = "列", y = "行", title = "野外实验样地布局",
       fill = "处理") +
  theme_minimal() +
  coord_equal()
```

### 实验数据采集的质量控制

1. **标准化测量**：使用校准过的仪器，统一测量时间和方法
2. **盲法测量**：测量人员不知道处理分组，避免主观偏差
3. **重复测量**：对关键指标进行技术重复，评估测量误差
4. **异常值检查**：及时发现和记录异常数据，追溯原因
5. **数据备份**：野外记录当天录入电子表格并备份

## 模型数据

模型数据是通过运行数学或计算机模型而生成的虚拟数据，基于对系统的理论理解和已有数据。适用于时空尺度过大或无法直接实验的研究问题，如气候变化预测和情景分析。详见 @sec-modeling 。

## 公共数据

公共数据是由政府、科研机构、国际组织或公众公开发布的数据资源，通常可免费获取且时空覆盖广。适用于整合分析、宏观生态学研究以及为自有数据提供背景支撑。详见 @sec-public-data 。

## 数据采集的通用流程

无论使用哪种数据来源，数据采集都遵循类似的流程：

```{r}
#| echo: false
#| fig-width: 8
#| fig-asp: 0.25

steps <- tibble(
  step = factor(1:5),
  label = c("1. 明确\n研究问题", "2. 设计\n采集方案", "3. 采集\n原始数据",
            "4. 质量\n初步检查", "5. 记录\n元数据"),
  x = 1:5
)

ggplot(steps, aes(x = x, y = 0)) +
  geom_point(size = 14, color = "#2166ac", alpha = 0.8) +
  geom_text(aes(label = label), size = 3, vjust = -2.2, lineheight = 0.9) +
  geom_text(aes(label = step), color = "white", fontface = "bold", size = 5) +
  geom_segment(aes(x = x + 0.3, xend = x + 0.7, y = 0, yend = 0),
               arrow = arrow(length = grid::unit(0.15, "cm")),
               data = steps |> filter(as.numeric(step) < 5),
               color = "grey50") +
  xlim(0.3, 5.7) + ylim(-1, 1.5) +
  theme_void()
```

每一步都应该有文档记录。一个好的习惯是在采集数据的同时就建立元数据文件，而不是事后补写。

## 课后练习

1. 针对以下研究问题，判断最适合的数据来源类型（观测/实验/模型/公共数据），并说明理由：
   - 广西大学校园内鸟类物种组成
   - 氮沉降对土壤微生物群落的影响
   - 2050 年广西红树林面积变化预测
   - 全球森林碳储量的空间分布格局

2. 选择一个公共数据平台（如 GBIF、NEON、中国气象数据网），浏览其数据目录，下载一个小型数据集，用 `read_csv()` 读入 R 并查看其结构

3. 为你计划采集的课程项目数据，写一份简要的采集方案（包括：研究问题、数据来源、采集方法、预期样本量、需要记录的变量）
