---
title: "生态学观测数据采集方法"
execute:
  warning: false
  message: false
---

## 引言

生态学观测（Ecological Observation）是指在自然状态下，通过感官或仪器对生态系统成分、结构和功能进行系统性记录的过程。作为生态学研究最古老且最基础的方法，观测为我们提供了关于物种分布、种群动态和环境变迁的第一手资料。

## 传统观测方法

在自动化技术普及之前，生态学家主要依赖以下经典方法：

*   **样方法 (Quadrat Sampling)**：在研究区域内随机或系统地选取一定面积的样方，统计其中的物种组成、多度和盖度。常用于植物群落和移动性较弱的动物调查。
*   **样线法 (Transect Method)**：沿预设的线条记录观察到的生物及其距离线条的距离。适用于研究环境梯度（如海拔、水分）对生物分布的影响。
*   **直接观察法**：研究者通过望远镜、录音机等工具直接记录动物的行为、迁徙或鸣叫。

## 现代观测技术与新方法

随着传感器、卫星通讯和人工智能技术的发展，生态观测正经历着从"人工化"向"智能化"的转变。

### 1. 遥感与无人机 (RS & UAV)
遥感技术允许研究者在卫星尺度上监测全球植被动态（如NDVI指数）。而无人机（UAV）的普及填补了地面调查与卫星遥感之间的尺度空白，能够获取厘米级分辨率的地形和植被结构数据。

### 2. 自动监测网络与物联网 (IoT)
通过在野外布置自动气象站、土壤水分传感器和红外相机阵列，研究者可以实现对生态环境的 24 小时连续监测，获取高频率的时间序列数据。

### 3. 环境DNA (eDNA)
通过采集水体、土壤或空气中的 DNA 片段，无需直接捕获生物即可检测特定物种的存在。自 Ficetola 等人首次成功从池塘水样中检测到牛蛙 eDNA 以来（Ficetola et al., 2008, *Biology Letters*, 4: 423–425, DOI: 10.1098/rsbl.2008.0118），这一技术已广泛应用于水生生物多样性监测和隐秘物种检测（Thomsen & Willerslev, 2015, *Biological Conservation*, 183: 4–18, DOI: 10.1016/j.biocon.2014.11.019）。

### 4. 计算机视觉与人工智能 (AI/ML)
这是当前生态观测中最具潜力的领域之一。例如，Norouzzadeh 等人利用深度学习自动识别了 Snapshot Serengeti 项目中超过 320 万张红外相机照片中的动物物种，准确率超过 93%（Norouzzadeh et al., 2018, *Proceedings of the National Academy of Sciences*, 115: E5716–E5725, DOI: 10.1073/pnas.1719367115）。在声学监测方面，BirdNET 系统能够从声学传感器数据中自动识别超过 3000 种鸟类的鸣叫声（Kahl et al., 2021, *Ecological Informatics*, 61: 101236, DOI: 10.1016/j.ecoinf.2021.101236）。

*   **地理参考影像处理**：现代软件包（如 `panoviewer` 等相关工具）可用于可视化和提取任何地理参考的全景层影像数据，并生成带有嵌入地理定位数据的裁剪图像，用于基于人工智能/机器学习的下游应用[@Godfree2025]。这种方法极大地提高了从街景或全景影像中提取生态特征（如行道树健康状况、入侵物种分布）的效率。

## 观测数据的质量控制

由于观测是在不可控的自然环境中进行的，数据质量受环境噪声和人为偏差影响较大。质量控制通常包括：
*   **标准化协议**：确保不同观测者之间的一致性。
*   **多源数据校验**：将地面观测数据与遥感数据进行交叉验证。
*   **元数据记录**：详细记录观测时的天气、时间、仪器参数等背景信息。

## R 代码示例：观测数据的记录与保存

在野外调查结束后，我们需要将手写的记录本转化为结构化的电子数据。下面演示如何用 R 创建一份规范的样方调查记录表，并保存为 CSV 文件。

### 创建观测记录表

使用 `tibble` 创建一份植物样方调查数据。每一行代表一个观测记录，每一列代表一个变量。

```{r}
library(tibble)

# 创建一份样方植物调查记录
quadrat_data <- tibble(
  sample_id    = paste0("Q", sprintf("%03d", 1:10)),   # 样方编号
  date         = rep(as.Date("2027-04-15"), 10),        # 调查日期
  latitude     = c(30.251, 30.252, 30.253, 30.254, 30.255,
                   30.256, 30.257, 30.258, 30.259, 30.260),
  longitude    = c(120.131, 120.132, 120.133, 120.134, 120.135,
                   120.136, 120.137, 120.138, 120.139, 120.140),
  species      = c("马尾松", "杉木", "枫香", "马尾松", "樟树",
                   "杉木", "马尾松", "枫香", "樟树", "杉木"),
  dbh_cm       = c(15.2, 22.1, 18.5, 12.8, 25.3,
                   19.7, 14.1, 20.6, 28.4, 16.9),      # 胸径（diameter at breast height, DBH）(cm)
  height_m     = c(8.5, 12.3, 10.2, 7.1, 13.8,
                   11.0, 7.8, 11.5, 15.2, 9.4),         # 树高 (m)
  health       = c("健康", "健康", "轻度病害", "健康", "健康",
                   "中度病害", "健康", "健康", "健康", "轻度病害"),
  observer     = rep("张同学", 10)                       # 观测者
)

# 查看数据结构
quadrat_data
```

### 数据录入规范要点

在录入数据时，遵循以下规范可以避免后续清洗的麻烦：

```{r}
# 检查数据基本信息
str(quadrat_data)

# 检查是否有缺失值
colSums(is.na(quadrat_data))

# 检查数值变量的合理范围
summary(quadrat_data[, c("dbh_cm", "height_m")])
```

::: {.callout-tip title="数据录入的好习惯"}
- **统一命名**：列名使用英文小写 + 下划线（snake_case），如 `dbh_cm` 而非 `胸径`
- **标准日期**：日期统一用 `YYYY-MM-DD` 格式，避免 `2027/4/15` 或 `4月15日` 等混乱格式
- **避免空格**：分类变量中不要有多余空格，如 `"健康 "` 和 `"健康"` 会被视为不同值
- **记录元数据**：谁在什么时间、什么天气条件下采集的数据，都应记录在案
:::

### 保存为 CSV 文件

使用 `readr` 包将数据保存为 CSV 格式，方便后续分析和共享。

```{r}
library(readr)

# 确保 data 目录存在
if (!dir.exists("data")) dir.create("data", recursive = TRUE)

# 保存为 CSV 文件（UTF-8 编码，兼容中文）
write_csv(quadrat_data, "data/quadrat_survey_2027.csv")

# 验证：重新读入并检查
quadrat_check <- read_csv("data/quadrat_survey_2027.csv",
                          show_col_types = FALSE)
quadrat_check
```

## 观测设计要点

在开展野外观测之前，合理的观测设计是确保数据质量的关键：

*   **样方布局**：根据研究目的选择随机布局、系统布局（等间距网格）或分层随机布局。分层随机布局在生境异质性较大时尤为推荐，可以确保各生境类型均被覆盖。
*   **重复数量**：每种生境或处理至少设置 3-5 个独立重复样方，以估算变异性并支持统计检验。样方面积应根据研究对象确定（如乔木通常用 20 m × 20 m，草本用 1 m × 1 m）。
*   **观测频次**：一次性调查适用于静态格局描述；若关注动态过程（如物候、种群波动），则需设计重复观测的时间间隔（如每月、每季度），并在整个研究期内保持一致。

## 总结

虽然新技术层出不穷，但传统观测方法在提供生物学直觉和精细数据方面仍具有独特优势。未来的生态观测将是"天-空-地"一体化的多源数据融合，通过人工智能技术将海量的原始影像和信号转化为具有科学价值的生态学洞察。

## 课后练习

1. 假设你要调查校园内某片绿地的植物多样性，请设计一个样方调查方案：包括样方大小、数量、布局方式，并说明理由。

2. 使用本章提供的 `quadrat_data` 代码模板，为你熟悉的一个生态场景（如校园鸟类、池塘水质）创建一份包含至少 5 条记录的观测数据框，并保存为 CSV 文件。

3. 比较遥感观测与地面样方调查在监测森林植被变化方面的优缺点，各列举至少两点。
