---
title: "生态学实验采集数据方法"
execute:
  warning: false
  message: false
---

## 引言

如果说观测是生态学的“眼睛”，那么实验就是生态学的“手术刀”。生态学实验（Ecological Experimentation）通过主动操纵一个或多个环境因子（自变量），观察生物或生态系统产生的响应（因变量），从而揭示变量之间的因果关系。在数据采集领域，实验数据以其高受控性和逻辑严密性，成为验证科学假设的关键来源。

## 实验设计的基本原则

为了确保采集到的数据具有统计学意义和科学说服力，生态实验必须遵循以下核心原则：

*   **对照 (Control)**：设立对照组（不施加处理）与处理组进行比较，以排除非实验因子（如背景天气变化）对结果的影响。
*   **重复 (Replication)**：在相同的处理水平下设置多个实验单元。重复可以估算实验误差，提高结果的普适性。
*   **随机化 (Randomization)**：将实验单元随机分配到不同处理组中，以消除潜在的系统偏差（如样地坡度、土壤肥力的不均匀性）。

## 生态学实验的主要类型

根据受控程度和空间尺度的不同，实验数据采集通常在以下场景中进行：

### 1. 实验室实验 (Laboratory Experiments)
在完全人工控制的环境（如人工气候室、恒温培养箱）中进行。
*   **优点**：变量控制极度精确，可重复性最高。
*   **数据采集**：常利用高精度传感器监测微环境，或通过显微镜、生化分析仪获取微观数据。

### 2. 野外控制实验 (Field Experiments)
在自然生态系统中直接操纵变量，如在森林中架设增温设施（OTC）、进行人工降雨模拟或物种移除实验。
*   **优点**：生态真实性强，结果可直接应用于自然系统。
*   **数据采集**：依赖于野外耐用型仪器（如自动气象站、地下根系扫描仪）和定期的手工实测。

### 3. 中宇宙实验 (Mesocosm Experiments)
构建介于实验室和野外之间的半人工系统（如大型水箱、封闭式人工生态仓）。
*   **优点**：在保持一定生态复杂性的同时，提供了比野外更高的控制力。
*   **数据采集**：通常集成多参数水质监测仪、气体通量分析仪等设备。

## 实验数据的采集技术

实验过程中的数据采集往往比观测更具针对性：

*   **自动化连续监测**：利用数据采集器（Data Logger）连接各类传感器，实时记录光照、温度、湿度、CO2浓度等环境背景数据。
*   **破坏性采样 (Destructive Sampling)**：为了获取生物量、养分含量或解剖学特征，往往需要在实验结束或特定阶段移除部分生物样本进行实验室分析。
*   **非损伤性测量**：利用叶绿素荧光仪、便携式光合系统等设备，在不伤害生物体的情况下采集生理状态数据。

## 实验设计的挑战与伦理

*   **尺度效应 (Scale Issues)**：实验室中的“瓶子效应”可能无法完全模拟自然界的大尺度过程。
*   **边缘效应**：实验边界可能对内部生物产生非自然的影响。
*   **环境伦理**：野外实验必须评估操纵行为（如施加污染物或引入物种）对当地生态系统的潜在负面影响。

## R 代码示例：实验数据的记录与分析

下面以一个经典的生态学实验——**氮添加对植物生物量的影响**——为例，演示如何在 R 中记录实验数据、进行基本的统计检验和可视化。

### 创建实验数据

模拟一个完全随机设计的氮添加实验：3 个处理水平（对照、低氮、高氮），每组 8 个重复。

```{r}
library(tibble)
library(ggplot2)

set.seed(42)

# 模拟氮添加实验数据
experiment_data <- tibble(
  plot_id   = paste0("P", sprintf("%02d", 1:24)),
  treatment = rep(c("对照", "低氮", "高氮"), each = 8),
  biomass_g = c(
    rnorm(8, mean = 45, sd = 6),   # 对照组
    rnorm(8, mean = 58, sd = 7),   # 低氮组
    rnorm(8, mean = 72, sd = 8)    # 高氮组
  )
)

# 将处理设为有序因子
experiment_data$treatment <- factor(
  experiment_data$treatment,
  levels = c("对照", "低氮", "高氮")
)

head(experiment_data)
```

### 描述性统计

```{r}
library(dplyr)

# 按处理组计算均值和标准差
experiment_data |>
  group_by(treatment) |>
  summarise(
    n     = n(),
    mean  = round(mean(biomass_g), 1),
    sd    = round(sd(biomass_g), 1),
    .groups = "drop"
  )
```

### 单因素方差分析 (One-way ANOVA)

检验不同氮添加水平对植物生物量是否有显著影响。

```{r}
# 拟合 ANOVA 模型
anova_model <- aov(biomass_g ~ treatment, data = experiment_data)
summary(anova_model)
```

::: {.callout-note}
## 如何解读 ANOVA 结果？

- **F value**：组间变异与组内变异的比值，越大说明处理效应越明显
- **Pr(>F)**：p 值，小于 0.05 表示至少有一组与其他组存在显著差异
- ANOVA 只能告诉你"有差异"，但不能告诉你"哪两组之间有差异"，需要进一步做事后多重比较
:::

```{r}
# Tukey HSD 事后多重比较
TukeyHSD(anova_model)
```

### 可视化实验结果

```{r}
ggplot(experiment_data, aes(x = treatment, y = biomass_g, fill = treatment)) +
  geom_boxplot(alpha = 0.7, outlier.shape = NA) +
  geom_jitter(width = 0.15, size = 2, alpha = 0.6) +
  scale_fill_brewer(palette = "Greens") +
  labs(
    x = "氮添加处理",
    y = "地上生物量 (g)",
    title = "氮添加对植物地上生物量的影响"
  ) +
  theme_minimal() +
  theme(legend.position = "none")
```

::: {.callout-tip}
## 实验数据记录的好习惯

- **记录处理细节**：每个处理的具体施加量、频率和方式
- **标注随机化方案**：记录样地的随机分配过程，便于审稿人评估
- **保留原始数据**：分析用的数据和原始记录分开存放，确保可追溯
:::

## 总结

实验数据采集是生态学从描述性科学转向预测性科学的基石。通过严谨的实验设计和多维度的技术手段，生态学家能够从复杂的自然噪声中剥离出核心的生物学规律。在实际研究中，实验数据往往需要与长期观测数据相结合，以实现对生态系统行为的全面理解。
