---
title: "生态学实验数据采集方法"
execute:
  warning: false
  message: false
---

## 引言

如果说观测是生态学的“眼睛”，那么实验就是生态学的“手术刀”。生态学实验（Ecological Experimentation）通过主动操纵一个或多个环境因子（自变量），观察生物或生态系统产生的响应（因变量），从而揭示变量之间的因果关系。在数据采集领域，实验数据以其高受控性和逻辑严密性，成为验证科学假设的关键来源。

## 实验设计的基本原则

为了确保采集到的数据具有统计学意义和科学说服力，生态实验必须遵循以下核心原则：

*   **对照 (Control)**：设立对照组（不施加处理）与处理组进行比较，以排除非实验因子（如背景天气变化）对结果的影响。
*   **重复 (Replication)**：在相同的处理水平下设置多个实验单元。重复可以估算实验误差，提高结果的普适性。
*   **随机化 (Randomization)**：将实验单元随机分配到不同处理组中，以消除潜在的系统偏差（如样地坡度、土壤肥力的不均匀性）。

## 生态学实验的主要类型

根据受控程度和空间尺度的不同，实验数据采集通常在以下场景中进行：

### 1. 实验室实验 (Laboratory Experiments)
在完全人工控制的环境（如人工气候室、恒温培养箱）中进行。
*   **优点**：变量控制极度精确，可重复性最高。
*   **数据采集**：常利用高精度传感器监测微环境，或通过显微镜、生化分析仪获取微观数据。

### 2. 野外控制实验 (Field Experiments)
在自然生态系统中直接操纵变量，如在森林中架设增温设施（OTC）、进行人工降雨模拟或物种移除实验。
*   **优点**：生态真实性强，结果可直接应用于自然系统。
*   **数据采集**：依赖于野外耐用型仪器（如自动气象站、地下根系扫描仪）和定期的手工实测。

### 3. 中宇宙实验 (Mesocosm Experiments)
构建介于实验室和野外之间的半人工系统（如大型水箱、封闭式人工生态仓）。
*   **优点**：在保持一定生态复杂性的同时，提供了比野外更高的控制力。
*   **数据采集**：通常集成多参数水质监测仪、气体通量分析仪等设备。

## 实验数据的采集技术

实验过程中的数据采集往往比观测更具针对性：

*   **自动化连续监测**：利用数据采集器（Data Logger）连接各类传感器，实时记录光照、温度、湿度、CO2浓度等环境背景数据。
*   **破坏性采样 (Destructive Sampling)**：为了获取生物量、养分含量或解剖学特征，往往需要在实验结束或特定阶段移除部分生物样本进行实验室分析。
*   **非损伤性测量**：利用叶绿素荧光仪、便携式光合系统等设备，在不伤害生物体的情况下采集生理状态数据。

## 实验设计的挑战与伦理

*   **尺度效应 (Scale Issues)**：实验室中的“瓶子效应”可能无法完全模拟自然界的大尺度过程。
*   **边缘效应**：实验边界可能对内部生物产生非自然的影响。
*   **环境伦理**：野外实验必须评估操纵行为（如施加污染物或引入物种）对当地生态系统的潜在负面影响。

## 常见设计陷阱

在生态学实验中，以下两个设计缺陷最为常见，需要特别警惕：

*   **伪重复 (Pseudoreplication)**：Hurlbert（1984, *Ecological Monographs*, 54: 187–211, DOI: 10.2307/1942661）首次系统定义了这一概念——当处理仅施加于一个实验单元（如一个池塘、一块样地），却将该单元内的多个子样本当作独立重复进行统计分析时，就产生了伪重复。例如，在一个施氮样地中取 5 个土壤样品，这 5 个样品并非独立重复，而是同一处理单元的子样本。Hurlbert 在审查当时已发表的生态学实验后发现，约 48% 的研究存在伪重复问题。正确做法是将处理随机分配到多个独立的实验单元上。
*   **区组设计 (Blocking)**：当实验区域存在已知的环境梯度（如坡度、土壤肥力差异）时，应采用随机区组设计（RCBD）而非完全随机设计。将环境相似的实验单元归入同一区组，每个区组内包含所有处理水平，可以有效分离环境异质性带来的变异，提高检验效力。

## R 代码示例：实验数据的记录与分析

下面以一个经典的生态学实验——**氮添加对植物生物量的影响**——为例，演示如何在 R 中记录实验数据、进行基本的统计检验和可视化。

### 创建实验数据

模拟一个完全随机设计的氮添加实验：3 个处理水平（对照、低氮、高氮），每组 8 个重复。

```{r}
library(tibble)
library(ggplot2)

set.seed(42)

# 模拟氮添加实验数据
experiment_data <- tibble(
  plot_id   = paste0("P", sprintf("%02d", 1:24)),
  treatment = rep(c("对照", "低氮", "高氮"), each = 8),
  biomass_g = c(
    rnorm(8, mean = 45, sd = 6),   # 对照组
    rnorm(8, mean = 58, sd = 7),   # 低氮组
    rnorm(8, mean = 72, sd = 8)    # 高氮组
  )
)

# 将处理设为有序因子
experiment_data$treatment <- factor(
  experiment_data$treatment,
  levels = c("对照", "低氮", "高氮")
)

head(experiment_data)
```

### 描述性统计

```{r}
library(dplyr)

# 按处理组计算均值和标准差
experiment_data |>
  group_by(treatment) |>
  summarise(
    n     = n(),
    mean  = round(mean(biomass_g), 1),
    sd    = round(sd(biomass_g), 1),
    .groups = "drop"
  )
```

### 单因素方差分析 (One-way ANOVA)

检验不同氮添加水平对植物生物量是否有显著影响。

```{r}
# 拟合 ANOVA 模型
anova_model <- aov(biomass_g ~ treatment, data = experiment_data)
summary(anova_model)
```

::: {.callout-note title="如何解读 ANOVA 结果？"}
- **F value**：组间变异与组内变异的比值，越大说明处理效应越明显
- **Pr(>F)**：p 值，小于 0.05 表示至少有一组与其他组存在显著差异
- ANOVA 只能告诉你"有差异"，但不能告诉你"哪两组之间有差异"，需要进一步做事后多重比较
:::

```{r}
# Tukey HSD 事后多重比较
TukeyHSD(anova_model)
```

### 残差诊断

ANOVA 的有效性依赖于残差满足正态性和方差齐性假设。拟合模型后应检查这些假设：

```{r}
#| layout-ncol: 2
#| fig-height: 4

par(mar = c(4, 4, 2, 1))
plot(anova_model, which = 1)  # 残差 vs 拟合值：检查方差齐性
plot(anova_model, which = 2)  # Q-Q 图：检查残差正态性
```

若残差明显偏离正态分布或各组方差不齐，可考虑数据变换（如对数变换）或使用非参数检验（如 Kruskal-Wallis 检验）。

### 可视化实验结果

```{r}
ggplot(experiment_data, aes(x = treatment, y = biomass_g, fill = treatment)) +
  geom_boxplot(alpha = 0.7, outlier.shape = NA) +
  geom_jitter(width = 0.15, size = 2, alpha = 0.6) +
  scale_fill_brewer(palette = "Greens") +
  labs(
    x = "氮添加处理",
    y = "地上生物量 (g)",
    title = "氮添加对植物地上生物量的影响"
  ) +
  theme_minimal() +
  theme(legend.position = "none")
```

::: {.callout-tip title="实验数据记录的好习惯"}
- **记录处理细节**：每个处理的具体施加量、频率和方式
- **标注随机化方案**：记录样地的随机分配过程，便于审稿人评估
- **保留原始数据**：分析用的数据和原始记录分开存放，确保可追溯
:::

## 高级实验设计类型

### 析因设计 (Factorial Design)

析因设计同时考察两个或多个因子的效应及其交互作用。例如，研究温度和水分对植物生长的联合影响。

#### 案例：温度×水分双因素实验

```{r}
library(tidyverse)

set.seed(123)

# 模拟 2×3 析因实验：2个温度水平 × 3个水分水平
factorial_data <- expand_grid(
  temperature = c("常温", "增温"),
  water = c("干旱", "正常", "湿润"),
  replicate = 1:6
) %>%
  mutate(
    # 模拟生物量数据（有交互效应）
    biomass = case_when(
      temperature == "常温" & water == "干旱" ~ rnorm(n(), 20, 3),
      temperature == "常温" & water == "正常" ~ rnorm(n(), 35, 4),
      temperature == "常温" & water == "湿润" ~ rnorm(n(), 32, 4),
      temperature == "增温" & water == "干旱" ~ rnorm(n(), 15, 3),
      temperature == "增温" & water == "正常" ~ rnorm(n(), 45, 5),
      temperature == "增温" & water == "湿润" ~ rnorm(n(), 50, 5)
    ),
    temperature = factor(temperature, levels = c("常温", "增温")),
    water = factor(water, levels = c("干旱", "正常", "湿润"))
  )

head(factorial_data)
```

#### 双因素方差分析

```{r}
# 拟合双因素 ANOVA 模型（包含交互项）
factorial_model <- aov(biomass ~ temperature * water, data = factorial_data)
summary(factorial_model)
```

::: {.callout-important title="交互效应的含义"}
- **主效应**：单个因子对响应变量的平均影响
- **交互效应**：一个因子的效应依赖于另一个因子的水平
- 如果交互效应显著（p < 0.05），说明两个因子不是简单相加，而是相互影响
:::

```{r}
# 交互效应可视化
factorial_data %>%
  group_by(temperature, water) %>%
  summarise(mean_biomass = mean(biomass), .groups = "drop") %>%
  ggplot(aes(x = water, y = mean_biomass, color = temperature, group = temperature)) +
  geom_line(linewidth = 1) +
  geom_point(size = 3) +
  labs(
    x = "水分处理",
    y = "平均生物量 (g)",
    title = "温度与水分的交互效应",
    color = "温度"
  ) +
  theme_minimal()
```

### 嵌套设计 (Nested Design)

嵌套设计用于处理层级结构数据，例如：样地 → 样方 → 子样方。

```{r}
set.seed(456)

# 模拟嵌套实验：3个样地，每个样地4个样方，每个样方3个子样方
nested_data <- expand_grid(
  site = paste0("Site", 1:3),
  plot = 1:4,
  subplot = 1:3
) %>%
  mutate(
    plot_id = paste0(site, "_P", plot),
    # 样地效应
    site_effect = rep(rnorm(3, 0, 5), each = 12),
    # 样方效应（嵌套在样地内）
    plot_effect = rep(rnorm(12, 0, 3), each = 3),
    # 子样方测量值
    soil_carbon = 25 + site_effect + plot_effect + rnorm(n(), 0, 2)
  )

head(nested_data, 10)
```

#### 嵌套方差分析

```{r}
# 使用 lme4 包拟合混合效应模型
library(lme4)

# plot 嵌套在 site 内
nested_model <- lmer(soil_carbon ~ 1 + (1|site/plot_id), data = nested_data)
summary(nested_model)
```

### 重复测量设计 (Repeated Measures)

对同一实验单元在不同时间点重复测量，常用于时间序列实验。

```{r}
set.seed(789)

# 模拟植物生长的重复测量实验
repeated_data <- expand_grid(
  plant_id = paste0("Plant", 1:10),
  treatment = rep(c("对照", "施肥"), each = 5),
  time_week = 1:8
) %>%
  mutate(
    # 生长曲线（施肥组生长更快）
    height = case_when(
      treatment == "对照" ~ 10 + 2 * time_week + rnorm(n(), 0, 1),
      treatment == "施肥" ~ 10 + 3.5 * time_week + rnorm(n(), 0, 1.5)
    )
  )

head(repeated_data, 12)
```

#### 重复测量可视化

```{r}
ggplot(repeated_data, aes(x = time_week, y = height, color = treatment, group = plant_id)) +
  geom_line(alpha = 0.5) +
  geom_smooth(aes(group = treatment), method = "lm", se = TRUE, linewidth = 1.5) +
  labs(
    x = "时间（周）",
    y = "株高 (cm)",
    title = "植物生长的重复测量实验",
    color = "处理"
  ) +
  theme_minimal()
```

#### 重复测量ANOVA

```{r}
library(nlme)

# 使用 nlme 包拟合重复测量模型
rm_model <- lme(height ~ treatment * time_week, 
                random = ~1|plant_id, 
                data = repeated_data)
summary(rm_model)
```

## 实验设计工具

### 样本量计算

在设计实验前，应估算所需的样本量以确保有足够的统计检验力。

```{r}
library(pwr)

# 计算单因素 ANOVA 所需样本量
# 假设：3个处理组，效应量 f = 0.4，检验力 = 0.8，显著性水平 = 0.05
pwr.anova.test(
  k = 3,           # 组数
  f = 0.4,         # 效应量（小=0.1, 中=0.25, 大=0.4）
  sig.level = 0.05,
  power = 0.8
)
```

::: {.callout-tip title="效应量的选择"}
- **小效应** (f = 0.1)：需要大样本才能检测到
- **中效应** (f = 0.25)：常见的生态学效应
- **大效应** (f = 0.4)：明显的处理效应
:::

### 随机化方案生成

```{r}
library(agricolae)

# 生成完全随机设计的随机化方案
treatments <- c("对照", "低氮", "高氮")
design_crd <- design.crd(
  trt = treatments,
  r = 8,  # 每个处理8个重复
  seed = 2024
)

head(design_crd$book, 10)
```

```{r}
# 生成随机区组设计的随机化方案
design_rcbd <- design.rcbd(
  trt = treatments,
  r = 4,  # 4个区组
  seed = 2024
)

head(design_rcbd$book, 12)
```

## 效应量计算

除了 p 值，还应报告效应量（Effect Size）来量化处理效应的大小。

```{r}
# 计算 eta-squared（η²）
library(effectsize)

# 使用之前的氮添加实验数据
eta_squared(anova_model)
```

::: {.callout-note title="效应量的解读"}
- **η² < 0.01**：微小效应
- **0.01 ≤ η² < 0.06**：小效应
- **0.06 ≤ η² < 0.14**：中等效应
- **η² ≥ 0.14**：大效应
:::

## 总结

实验数据采集是生态学从描述性科学转向预测性科学的基石。通过严谨的实验设计和多维度的技术手段，生态学家能够从复杂的自然噪声中剥离出核心的生物学规律。在实际研究中，实验数据往往需要与长期观测数据相结合，以实现对生态系统行为的全面理解。

## 课后练习

### 基础练习（必做）

#### 练习 1：识别伪重复

某同学在一块施氮样地中随机取了 10 个土壤样品测定微生物量碳，然后用这 10 个数据点与对照样地的 10 个样品做 t 检验。请指出这个设计中的问题，并提出改进方案。

**提示**：
- 这个设计中有几个真正的独立重复？
- 什么是实验单元？什么是观测单元？
- 如何修改设计才能避免伪重复？

#### 练习 2：随机区组设计

修改本章的氮添加实验代码，将完全随机设计改为随机区组设计（假设有 4 个区组，每个区组包含对照、低氮、高氮各 1 个样方），重新进行 ANOVA 分析并比较结果。

```{r}
#| eval: false
# 你的代码：
set.seed(2024)

# 创建随机区组设计数据
rcbd_data <- expand_grid(
  block = paste0("Block", 1:4),
  treatment = c("对照", "低氮", "高氮")
) %>%
  mutate(
    # 添加区组效应和处理效应
    biomass = ___
  )

# 拟合区组设计 ANOVA
rcbd_model <- aov(___ ~ ___ + ___, data = rcbd_data)
summary(rcbd_model)
```

#### 练习 3：残差诊断

对本章 ANOVA 模型的残差诊断图进行解读：残差是否满足正态性和方差齐性假设？如果不满足，你会采取什么措施？

**检查清单**：
- [ ] 残差 vs 拟合值图：是否呈现喇叭形？
- [ ] Q-Q 图：点是否沿对角线分布？
- [ ] 如果假设不满足，考虑：数据变换、非参数检验、广义线性模型

### 进阶练习（选做）

#### 练习 4：析因实验设计与分析

设计一个 2×2 析因实验，研究光照（全光、遮阴）和施肥（不施肥、施肥）对幼苗生长的影响。每个处理组合 6 个重复。

```{r}
#| eval: false
# 你的代码：
set.seed(2024)

factorial_exp <- expand_grid(
  light = c("全光", "遮阴"),
  fertilizer = c("不施肥", "施肥"),
  replicate = 1:6
) %>%
  mutate(
    # 模拟生长数据（考虑交互效应）
    growth = case_when(
      light == "全光" & fertilizer == "不施肥" ~ rnorm(n(), ___, ___),
      light == "全光" & fertilizer == "施肥" ~ rnorm(n(), ___, ___),
      light == "遮阴" & fertilizer == "不施肥" ~ rnorm(n(), ___, ___),
      light == "遮阴" & fertilizer == "施肥" ~ rnorm(n(), ___, ___)
    )
  )

# 双因素 ANOVA
factorial_aov <- aov(growth ~ light * fertilizer, data = factorial_exp)
summary(factorial_aov)

# 可视化交互效应
# 你的代码：
```

**思考题**：
- 如果交互效应显著，说明什么？
- 如何解读主效应和交互效应的关系？

#### 练习 5：样本量计算

你计划进行一个单因素实验，有 4 个处理组。根据预实验，你估计效应量为中等（f = 0.25）。请计算：

1. 要达到 80% 的检验力（α = 0.05），每组需要多少个重复？
2. 如果只能做每组 5 个重复，检验力会降到多少？

```{r}
#| eval: false
library(pwr)

# 计算所需样本量
pwr.anova.test(
  k = ___,
  f = ___,
  sig.level = ___,
  power = ___
)

# 计算实际检验力
pwr.anova.test(
  k = ___,
  n = ___,  # 每组样本量
  f = ___,
  sig.level = ___
)
```

#### 练习 6：混合效应模型

使用本章的嵌套设计数据（`nested_data`），拟合混合效应模型，并回答：

1. 样地间变异和样方间变异各占总变异的多少？
2. 如果忽略嵌套结构，直接用 `aov()` 分析，会有什么问题？

```{r}
#| eval: false
library(lme4)

# 拟合混合效应模型
mixed_model <- lmer(___ ~ 1 + (1|___), data = nested_data)

# 提取方差成分
VarCorr(mixed_model)

# 计算组内相关系数（ICC）
icc <- ___
cat("组内相关系数:", round(icc, 3), "\n")
```

### 挑战练习

#### 练习 7：实验设计综合案例

你是一名生态学研究生，导师要求你设计一个实验，研究氮沉降和降雨变化对草地生态系统的影响。实验条件：

- 有 3 块草地样地可用（环境条件略有差异）
- 氮沉降：3 个水平（对照、低氮、高氮）
- 降雨：2 个水平（正常、减少 30%）
- 预算限制：最多 36 个实验单元

**任务**：

1. 选择合适的实验设计类型（完全随机、随机区组、裂区等）
2. 说明你的设计如何避免伪重复
3. 画出实验布局图
4. 用 R 生成随机化方案
5. 估算所需样本量（假设中等效应量）

**评分标准**：

| 项目 | 分值 | 说明 |
|------|------|------|
| 设计合理性 | 30% | 设计类型选择恰当，考虑了实际约束 |
| 避免伪重复 | 25% | 正确识别实验单元和观测单元 |
| 随机化方案 | 20% | 代码正确，方案可执行 |
| 样本量计算 | 15% | 计算合理，有统计依据 |
| 文档完整性 | 10% | 布局图清晰，说明详细 |

### 参考答案（练习 2 示例）

```{r}
set.seed(2024)

# 创建随机区组设计数据
rcbd_data <- expand_grid(
  block = paste0("Block", 1:4),
  treatment = c("对照", "低氮", "高氮")
) %>%
  mutate(
    # 区组效应（模拟环境梯度）
    block_effect = case_when(
      block == "Block1" ~ -5,
      block == "Block2" ~ 0,
      block == "Block3" ~ 3,
      block == "Block4" ~ 2
    ),
    # 处理效应 + 区组效应 + 随机误差
    biomass = case_when(
      treatment == "对照" ~ 45 + block_effect + rnorm(n(), 0, 4),
      treatment == "低氮" ~ 58 + block_effect + rnorm(n(), 0, 4),
      treatment == "高氮" ~ 72 + block_effect + rnorm(n(), 0, 4)
    ),
    treatment = factor(treatment, levels = c("对照", "低氮", "高氮"))
  )

# 拟合区组设计 ANOVA（区组作为区组因子）
rcbd_model <- aov(biomass ~ block + treatment, data = rcbd_data)
summary(rcbd_model)

# 与完全随机设计比较
crd_model <- aov(biomass ~ treatment, data = rcbd_data)
summary(crd_model)

cat("\n区组设计 vs 完全随机设计：\n")
cat("区组设计残差标准误:", sigma(rcbd_model), "\n")
cat("完全随机设计残差标准误:", sigma(crd_model), "\n")
cat("区组设计提高了", round((1 - sigma(rcbd_model)/sigma(crd_model)) * 100, 1), "% 的精度\n")
```

### 常见问题解答

**Q1: 什么时候用完全随机设计，什么时候用区组设计？**

A: 
- **完全随机设计**：实验单元环境条件均一，无明显梯度
- **区组设计**：存在已知的环境梯度（如坡度、土壤类型），将相似单元归入同一区组

**Q2: 如何判断是否存在伪重复？**

A: 问自己三个问题：
1. 处理是施加在哪个层次上的？（样地、样方、个体）
2. 什么是真正的独立重复？
3. 如果重新做实验，哪些单元会得到不同的处理？

**Q3: 交互效应显著时，还需要看主效应吗？**

A: 交互效应显著时，主效应的解释变得复杂。应该：
1. 先报告交互效应
2. 用简单效应分析（Simple Effects）分别检验每个因子在另一因子不同水平下的效应
3. 用交互图直观展示

**Q4: 混合效应模型什么时候用？**

A: 当数据有层级结构（嵌套或交叉）或重复测量时：
- 嵌套设计：样地 → 样方 → 子样方
- 重复测量：同一个体在不同时间点测量
- 随机区组：区组作为随机效应

## 实验设计检查清单

在开始实验前，使用以下检查清单确保设计合理：

### 设计阶段

- [ ] **明确研究假设**：假设是否可检验？是否有明确的预测方向？
- [ ] **确定实验单元**：什么是真正的独立重复单元？
- [ ] **选择设计类型**：完全随机、区组、析因、嵌套、重复测量？
- [ ] **计算样本量**：是否有足够的统计检验力（≥0.8）？
- [ ] **设置对照组**：是否有合适的对照处理？
- [ ] **随机化方案**：如何将处理随机分配到实验单元？
- [ ] **避免伪重复**：处理是否施加在独立的实验单元上？

### 执行阶段

- [ ] **标准化操作**：所有处理的施加方式是否一致？
- [ ] **盲法测量**：测量人员是否知道处理分组（可能引入偏差）？
- [ ] **记录元数据**：环境条件、操作时间、异常事件是否记录？
- [ ] **数据备份**：原始数据是否有多处备份？

### 分析阶段

- [ ] **检查假设**：残差是否满足正态性和方差齐性？
- [ ] **报告效应量**：除了 p 值，是否报告了效应量（η²、Cohen's d）？
- [ ] **多重比较校正**：事后检验是否进行了 p 值校正？
- [ ] **可视化结果**：图表是否清晰展示了处理效应？

## 实验设计常见错误案例

### 案例 1：混淆实验单元和观测单元

**错误设计**：
- 在 1 个增温样地和 1 个对照样地中，各取 10 个土壤样品测定微生物量
- 用这 20 个数据点做 t 检验（n=10 vs n=10）

**问题**：
- 真正的实验单元只有 2 个（1 个增温样地 + 1 个对照样地）
- 10 个土壤样品是子样本（pseudoreplicates），不是独立重复
- 这样的 t 检验会严重高估显著性

**正确设计**：
- 至少需要 3-4 个增温样地和 3-4 个对照样地
- 每个样地内可以取多个子样本，但分析时应先计算样地均值
- 用样地均值做统计检验（n=3-4 vs n=3-4）

### 案例 2：忽略时间自相关

**错误设计**：
- 对同一批植物在 8 个时间点测量株高
- 用普通 ANOVA 分析，将 8 个时间点当作独立观测

**问题**：
- 同一植物在不同时间的测量值不独立（时间自相关）
- 违反了 ANOVA 的独立性假设
- 会低估标准误，夸大显著性

**正确设计**：
- 使用重复测量 ANOVA 或混合效应模型
- 将植物个体作为随机效应
- 考虑时间点之间的相关结构

### 案例 3：交互效应的错误解读

**错误解读**：
- 双因素 ANOVA 显示：温度主效应显著（p<0.001），水分主效应不显著（p=0.12），交互效应显著（p=0.03）
- 结论："温度有显著影响，水分没有影响"

**问题**：
- 交互效应显著意味着水分的效应依赖于温度水平
- 不能简单说"水分没有影响"
- 应该分别检验水分在不同温度下的简单效应

**正确解读**：
- "温度和水分存在显著交互作用"
- "水分的效应在不同温度下不同：在高温下水分效应显著，在低温下不显著"
- 用交互图直观展示

## 实验数据管理最佳实践

### 数据记录模板

```{r}
#| eval: false
# 创建标准化的实验数据记录模板
library(tibble)

experiment_template <- tibble(
  date = as.Date(character()),           # 测量日期
  plot_id = character(),                 # 样地编号
  treatment = character(),               # 处理类型
  block = character(),                   # 区组（如适用）
  replicate = integer(),                 # 重复编号
  response_variable = numeric(),         # 响应变量
  notes = character()                    # 备注（异常情况）
)

# 保存为 CSV 模板
write.csv(experiment_template, "experiment_data_template.csv", row.names = FALSE)
```

### 数据验证脚本

```{r}
#| eval: false
# 检查实验数据的完整性和合理性
validate_experiment_data <- function(data) {
  
  # 检查缺失值
  missing_check <- data %>%
    summarise(across(everything(), ~sum(is.na(.)))) %>%
    pivot_longer(everything(), names_to = "variable", values_to = "n_missing") %>%
    filter(n_missing > 0)
  
  if (nrow(missing_check) > 0) {
    cat("警告：发现缺失值\n")
    print(missing_check)
  }
  
  # 检查重复是否平衡
  balance_check <- data %>%
    count(treatment) %>%
    mutate(balanced = n == max(n))
  
  if (!all(balance_check$balanced)) {
    cat("警告：处理组重复数不平衡\n")
    print(balance_check)
  }
  
  # 检查异常值（3倍标准差）
  outlier_check <- data %>%
    group_by(treatment) %>%
    mutate(
      z_score = (response_variable - mean(response_variable, na.rm = TRUE)) / 
                sd(response_variable, na.rm = TRUE)
    ) %>%
    filter(abs(z_score) > 3)
  
  if (nrow(outlier_check) > 0) {
    cat("警告：发现潜在异常值\n")
    print(outlier_check %>% select(plot_id, treatment, response_variable, z_score))
  }
  
  cat("\n数据验证完成\n")
}
```

## 实验设计软件工具

### R 包推荐

| 包名 | 功能 | 典型用途 |
|------|------|----------|
| `agricolae` | 实验设计和分析 | 生成随机化方案、多重比较 |
| `pwr` | 样本量计算 | 估算所需样本量和检验力 |
| `lme4` | 混合效应模型 | 嵌套设计、重复测量 |
| `nlme` | 非线性混合模型 | 复杂相关结构 |
| `emmeans` | 边际均值估计 | 事后比较、简单效应分析 |
| `effectsize` | 效应量计算 | η², Cohen's d, 置信区间 |
| `car` | 方差分析扩展 | Type II/III SS, Levene 检验 |

### 在线工具

- **G*Power**：样本量和检验力计算（图形界面）
- **ANOVA Calculator**：在线方差分析工具
- **Randomization.com**：在线随机化方案生成器

## 延伸阅读

### 必读经典

1. **Hurlbert, S. H. (1984).** Pseudoreplication and the design of ecological field experiments. *Ecological Monographs*, 54(2), 187-211. DOI: 10.2307/1942661
   - 伪重复的经典文献，改变了生态学实验设计的范式
   - 必读指数：⭐⭐⭐⭐⭐

2. **Quinn, G. P., & Keough, M. J. (2002).** *Experimental Design and Data Analysis for Biologists*. Cambridge University Press.
   - 生态学实验设计的权威教材，案例丰富
   - 涵盖从基础到高级的所有设计类型

3. **Underwood, A. J. (1997).** *Experiments in Ecology: Their Logical Design and Interpretation Using Analysis of Variance*. Cambridge University Press.
   - 强调逻辑推理和因果推断
   - 特别适合野外生态学实验

### 统计方法

4. **Zuur, A. F., Ieno, E. N., Walker, N., Saveliev, A. A., & Smith, G. M. (2009).** *Mixed Effects Models and Extensions in Ecology with R*. Springer.
   - 混合效应模型在生态学中的应用
   - 包含大量实际案例和 R 代码

5. **Crawley, M. J. (2012).** *The R Book* (2nd ed.). Wiley.
   - R 语言统计分析的百科全书
   - 实验设计章节详尽

6. **Gotelli, N. J., & Ellison, A. M. (2013).** *A Primer of Ecological Statistics* (2nd ed.). Sinauer Associates.
   - 生态统计学入门，适合初学者
   - 强调概念理解而非数学推导

### 高级主题

7. **Gelman, A., & Hill, J. (2006).** *Data Analysis Using Regression and Multilevel/Hierarchical Models*. Cambridge University Press.
   - 层级模型的权威著作
   - 贝叶斯方法在实验设计中的应用

8. **Bolker, B. M. (2008).** *Ecological Models and Data in R*. Princeton University Press.
   - 生态学建模与数据分析
   - 包含实验设计的统计建模视角

### 在线资源

- **ANOVA 教程**：https://www.statmethods.net/stats/anova.html
- **Mixed Models FAQ**：https://bbolker.github.io/mixedmodels-misc/glmmFAQ.html
- **Experimental Design 课程**：https://www.coursera.org/learn/experimental-design-basics
