---
title: "生态学建模与数据生成方法"
execute:
  warning: false
  message: false
---

## 引言

在生态学研究中，有些问题是无法通过直接观测或实验来回答的。例如，未来100年气候变化对全球森林碳汇的影响，或者某种入侵物种在整个大陆尺度的扩散路径。在这种情况下，**生态学模型（Ecological Modeling）**成为了不可或缺的工具。模型不仅是理解系统的手段，更是一种重要的"数据生成器"，它能够产生跨越时空限制的虚拟数据，帮助我们探索"如果……会怎样"的情景。

生态学建模的本质是用数学语言描述生态系统的结构与过程。从逻辑斯蒂增长模型（Logistic Growth Model）到最大熵生态位模型（MaxEnt），从单物种种群动态到多营养级食物网模型，建模技术的发展始终与生态学理论演进紧密交织（Case, 2000, *An Illustrated Guide to Theoretical Ecology*, Oxford University Press）。在本章中，我们将系统介绍生态学建模的基本框架、数据生成流程，并重点演示两类与生态学研究生科研实践密切相关的模型：**种群动态模型**和**物种分布模型（SDM）**。

## 模型作为"数据生成器"

模型生成的数据（Model-Generated Data）是指通过数学方程或计算机算法模拟生态过程而产生的结果。

*   **输入数据**：模型需要真实的观测或实验数据作为初始条件和参数。
*   **输出数据**：模型运行产生的预测值、模拟序列或空间分布图。这些输出在经过验证后，可以作为科学研究和政策制定的重要依据。

### 为什么生态学家需要模型生成数据？

1. **时空尺度的跨越**：野外实验往往受限于有限的时空范围。例如，气候变化对森林演替的影响需要数十年甚至数百年的观测，而模型可以在数分钟内模拟这一过程。
2. **不可逆实验的替代**：某些生态学实验（如外来物种引入）一旦实施就无法撤回，模型可以在实验前评估潜在风险。
3. **数据稀缺场景的推断**：对于濒危物种或未调查区域，模型可以利用已有数据和环境变量关系进行空间推断。

## 主要的生态学模型类型

### 1. 统计模型 (Statistical Models)

统计模型是生态学研究中应用最广泛的建模方法，其核心思想是通过数学函数描述响应变量（如物种丰富度、生物量）与解释变量（如温度、降水、土壤养分）之间的统计关系。与机理模型不同，统计模型不需要明确的生态学过程假设，而是让数据"自己说话"，从观测模式中提取规律。

**统计模型的核心特征**

1. **数据驱动**：模型结构和参数完全由观测数据决定，而非先验的生态学理论
2. **相关性导向**：揭示变量间的统计关联，但不直接推断因果关系
3. **预测优先**：侧重于提高预测精度，而非解释生态学机制
4. **灵活性高**：可以处理复杂的非线性关系和高维数据

**常用的统计模型类型**

| 模型类型 | 适用场景 | R函数 | 典型应用 |
|:--------|:--------|:-----|:--------|
| 线性回归 (LM) | 连续响应变量，线性关系 | `lm()` | 树高-胸径关系 |
| 广义线性模型 (GLM) | 非正态响应变量（二项、泊松） | `glm()` | 物种存在/缺失预测 |
| 广义可加模型 (GAM) | 非线性关系，平滑曲线 | `mgcv::gam()` | 物种丰富度沿环境梯度变化 |
| 混合效应模型 (LMM/GLMM) | 嵌套数据，随机效应 | `lme4::lmer()` | 多地点重复测量 |
| 随机森林 (RF) | 高维数据，复杂交互 | `randomForest::randomForest()` | 物种分布预测 |
| 梯度提升树 (GBM) | 非线性关系，特征重要性 | `gbm::gbm()` | 生态系统服务评估 |

**生态学案例：预测土壤有机碳含量**

某研究团队在广西喀斯特地区采集了150个土壤样品，测量了土壤有机碳（SOC）含量及相关环境因子（海拔、坡度、植被类型、年均温、年降水）。目标是建立统计模型预测未采样区域的SOC含量。

```{r}
library(tidyverse)
library(mgcv)  # 广义可加模型
library(randomForest)  # 随机森林

set.seed(2027)

# 模拟喀斯特地区土壤有机碳数据
n <- 150
soil_data <- tibble(
  site_id = paste0("S", sprintf("%03d", 1:n)),
  elevation_m = runif(n, 200, 1200),
  slope_degree = runif(n, 5, 45),
  vegetation = sample(c("森林", "灌丛", "草地"), n, replace = TRUE, prob = c(0.5, 0.3, 0.2)),
  mat_celsius = 18 - 0.006 * elevation_m + rnorm(n, 0, 1),  # 年均温随海拔下降
  map_mm = 1200 + 0.3 * elevation_m + rnorm(n, 0, 100),  # 年降水随海拔增加
  # SOC受多因素影响（非线性关系）
  soc_g_kg = 15 +
    0.02 * elevation_m +  # 海拔正效应
    -0.15 * slope_degree +  # 坡度负效应（侵蚀）
    case_when(
      vegetation == "森林" ~ 12,
      vegetation == "灌丛" ~ 5,
      vegetation == "草地" ~ 0
    ) +
    0.8 * mat_celsius +  # 温度效应
    rnorm(n, 0, 3)
) |>
  mutate(soc_g_kg = pmax(5, soc_g_kg))  # SOC不能为负

# 查看数据结构
glimpse(soil_data)

# 可视化SOC与主要环境因子的关系
p1 <- ggplot(soil_data, aes(x = elevation_m, y = soc_g_kg)) +
  geom_point(aes(color = vegetation), alpha = 0.6) +
  geom_smooth(method = "loess", se = TRUE, color = "steelblue") +
  labs(x = "海拔 (m)", y = "土壤有机碳 (g/kg)", color = "植被类型") +
  theme_minimal()

p2 <- ggplot(soil_data, aes(x = vegetation, y = soc_g_kg, fill = vegetation)) +
  geom_boxplot(alpha = 0.7) +
  labs(x = "植被类型", y = "土壤有机碳 (g/kg)") +
  theme_minimal() +
  theme(legend.position = "none")

print(p1)
print(p2)
```

**模型1：线性回归（LM）**

最简单的统计模型，假设SOC与环境因子呈线性关系。

```{r}
# 拟合线性模型
lm_model <- lm(soc_g_kg ~ elevation_m + slope_degree + vegetation + mat_celsius,
               data = soil_data)

summary(lm_model)

# 模型诊断
par(mfrow = c(2, 2), mar = c(4, 4, 2, 1))
plot(lm_model)

# 计算模型性能
lm_pred <- predict(lm_model)
lm_rmse <- sqrt(mean((soil_data$soc_g_kg - lm_pred)^2))
lm_r2 <- summary(lm_model)$r.squared

cat("线性模型 RMSE:", round(lm_rmse, 2), "g/kg\n")
cat("线性模型 R²:", round(lm_r2, 3), "\n")
```

**模型2：广义可加模型（GAM）**

GAM允许非线性关系，使用平滑函数拟合复杂曲线。

```{r}
# 拟合GAM模型（对连续变量使用平滑项）
gam_model <- gam(soc_g_kg ~ s(elevation_m, k = 5) + s(slope_degree, k = 5) +
                   vegetation + s(mat_celsius, k = 5),
                 data = soil_data)

summary(gam_model)

# 可视化平滑项
par(mfrow = c(2, 2), mar = c(4, 4, 2, 1))
plot(gam_model, shade = TRUE, pages = 1)

# 计算模型性能
gam_pred <- predict(gam_model)
gam_rmse <- sqrt(mean((soil_data$soc_g_kg - gam_pred)^2))
gam_r2 <- summary(gam_model)$r.sq

cat("GAM模型 RMSE:", round(gam_rmse, 2), "g/kg\n")
cat("GAM模型 R²:", round(gam_r2, 3), "\n")
```

**模型3：随机森林（RF）**

随机森林是集成学习方法，通过构建多棵决策树并平均预测结果来提高精度。

```{r}
# 准备数据（随机森林不能直接处理因子变量）
soil_data_rf <- soil_data |>
  mutate(vegetation_code = as.numeric(factor(vegetation)))

# 拟合随机森林模型
rf_model <- randomForest(
  soc_g_kg ~ elevation_m + slope_degree + vegetation_code + mat_celsius + map_mm,
  data = soil_data_rf,
  ntree = 500,
  importance = TRUE
)

print(rf_model)

# 变量重要性
importance_df <- as.data.frame(importance(rf_model)) |>
  rownames_to_column("variable") |>
  arrange(desc(`%IncMSE`))

print(importance_df)

# 可视化变量重要性
ggplot(importance_df, aes(x = reorder(variable, `%IncMSE`), y = `%IncMSE`)) +
  geom_col(fill = "steelblue", alpha = 0.8) +
  coord_flip() +
  labs(x = "变量", y = "重要性 (%IncMSE)", title = "随机森林变量重要性") +
  theme_minimal()

# 计算模型性能
rf_pred <- predict(rf_model)
rf_rmse <- sqrt(mean((soil_data$soc_g_kg - rf_pred)^2))
rf_r2 <- 1 - sum((soil_data$soc_g_kg - rf_pred)^2) / sum((soil_data$soc_g_kg - mean(soil_data$soc_g_kg))^2)

cat("随机森林 RMSE:", round(rf_rmse, 2), "g/kg\n")
cat("随机森林 R²:", round(rf_r2, 3), "\n")
```

**模型比较与选择**

```{r}
# 汇总三个模型的性能
model_comparison <- tibble(
  model = c("线性回归 (LM)", "广义可加模型 (GAM)", "随机森林 (RF)"),
  RMSE = c(lm_rmse, gam_rmse, rf_rmse),
  R2 = c(lm_r2, gam_r2, rf_r2)
) |>
  arrange(RMSE)

print(model_comparison)

# 可视化模型预测精度
pred_comparison <- tibble(
  observed = rep(soil_data$soc_g_kg, 3),
  predicted = c(lm_pred, gam_pred, rf_pred),
  model = rep(c("LM", "GAM", "RF"), each = n)
)

ggplot(pred_comparison, aes(x = observed, y = predicted)) +
  geom_point(alpha = 0.4, size = 1.5) +
  geom_abline(slope = 1, intercept = 0, color = "red", linetype = "dashed") +
  facet_wrap(~model) +
  labs(x = "观测值 (g/kg)", y = "预测值 (g/kg)",
       title = "三种统计模型的预测精度比较") +
  theme_minimal()
```

**统计模型的优势与局限**

**优势**：
1. **实施简单**：R中有成熟的函数库，无需编写复杂代码
2. **预测精度高**：特别是机器学习方法（RF、GBM），在复杂数据上表现优异
3. **数据需求相对较小**：相比机理模型，不需要详细的过程参数
4. **可处理高维数据**：能够同时考虑数十个甚至数百个解释变量

**局限**：
1. **外推能力弱**：只能在训练数据的范围内可靠预测，超出范围的预测不可靠
2. **缺乏机制解释**：只能告诉你"是什么"（相关性），不能告诉你"为什么"（因果机制）
3. **对数据质量敏感**：如果训练数据存在系统性偏差，模型会继承这些偏差
4. **过拟合风险**：复杂模型（如深度学习）容易过度拟合训练数据，泛化能力差

**何时使用统计模型**

统计模型最适合以下场景：
- 主要目标是预测而非解释机制
- 有充足的观测数据（通常需要样本量 > 10 × 变量数）
- 预测范围在训练数据的环境条件范围内
- 需要快速建模和迭代（如物种分布模型的初步筛选）

对于需要理解生态学过程、预测未来气候情景或评估管理措施效果的研究，应该考虑使用机理模型或统计-机理混合模型。

### 2. 机理模型 (Process-based Models)

机理模型（也称过程模型或机制模型）是基于对生态系统内在机制的理解而构建的数学模型。与统计模型的"黑箱"方法不同，机理模型明确描述生态过程的物理、化学和生物学机制，如光合作用、呼吸作用、养分循环、水分运移等。这类模型的核心优势在于其强大的外推能力——能够预测超出历史观测范围的情景，如未来气候变化或极端干扰事件的生态响应。

**机理模型的核心特征**

1. **过程显式**：模型中的每个方程都对应一个具体的生态学过程，参数具有明确的生物学意义
2. **因果推断**：通过模拟因果链条（如CO₂浓度 → 光合速率 → 生物量积累），揭示"为什么"而非仅仅"是什么"
3. **外推能力强**：只要过程机制不变，模型可以预测新的环境条件下的系统响应
4. **理论驱动**：模型结构基于生态学理论（如Michaelis-Menten动力学、Monod方程），而非纯粹的数据拟合

**机理模型的层次结构**

机理模型可以按照复杂度和空间尺度分为多个层次：

| 模型类型 | 空间尺度 | 时间尺度 | 典型应用 | 代表模型 |
|:--------|:--------|:--------|:--------|:--------|
| 叶片尺度模型 | 叶片 | 秒-分钟 | 光合作用、蒸腾 | Farquhar模型 |
| 个体尺度模型 | 单株植物 | 天-年 | 树木生长、资源分配 | JABOWA, SORTIE |
| 生态系统模型 | 样地-景观 | 年-十年 | 碳氮循环、生产力 | CENTURY, Biome-BGC |
| 全球植被模型 | 全球 | 十年-百年 | 气候变化响应 | LPJ, CLM |

**生态学案例：CENTURY模型模拟土壤碳动态**

CENTURY是最经典的生态系统碳氮循环模型之一，广泛应用于农田、草地和森林生态系统的长期动态模拟。模型将土壤有机质分为三个库（活性库、慢性库、惰性库），每个库有不同的分解速率，受温度、水分和土壤质地调控。

下面我们用R实现一个简化版的CENTURY模型，模拟100年间土壤有机碳的动态变化。

```{r}
library(tidyverse)
library(deSolve)  # 微分方程求解器

# 简化的CENTURY模型：三库模型
# dC_active/dt = Input - k_active * C_active
# dC_slow/dt = f_active_to_slow * k_active * C_active - k_slow * C_slow
# dC_passive/dt = f_slow_to_passive * k_slow * C_slow - k_passive * C_passive

century_model <- function(t, state, parameters) {
  with(as.list(c(state, parameters)), {
    # 状态变量
    C_active <- state[1]
    C_slow <- state[2]
    C_passive <- state[3]

    # 温度和水分对分解速率的影响（简化）
    temp_factor <- exp(0.076 * (temperature - 15))  # Q10 = 2.13
    moisture_factor <- pmin(1, moisture / 0.6)  # 最优含水量60%

    # 实际分解速率
    k_active_actual <- k_active * temp_factor * moisture_factor
    k_slow_actual <- k_slow * temp_factor * moisture_factor
    k_passive_actual <- k_passive * temp_factor * moisture_factor

    # 微分方程
    dC_active <- input - k_active_actual * C_active
    dC_slow <- f_active_to_slow * k_active_actual * C_active - k_slow_actual * C_slow
    dC_passive <- f_slow_to_passive * k_slow_actual * C_slow - k_passive_actual * C_passive

    # 返回变化率
    list(c(dC_active, dC_slow, dC_passive))
  })
}

# 参数设置（基于文献值）
params <- c(
  input = 2.5,              # 年凋落物输入 (Mg C/ha/yr)
  k_active = 0.8,           # 活性库分解速率 (yr^-1)
  k_slow = 0.05,            # 慢性库分解速率 (yr^-1)
  k_passive = 0.001,        # 惰性库分解速率 (yr^-1)
  f_active_to_slow = 0.45,  # 活性库转入慢性库的比例
  f_slow_to_passive = 0.03, # 慢性库转入惰性库的比例
  temperature = 18,         # 年均温 (°C)
  moisture = 0.5            # 土壤含水量 (体积比)
)

# 初始状态（Mg C/ha）
initial_state <- c(
  C_active = 5,
  C_slow = 30,
  C_passive = 50
)

# 模拟100年
times <- seq(0, 100, by = 1)
out <- ode(y = initial_state, times = times, func = century_model, parms = params)

# 转换为数据框
century_df <- as.data.frame(out) |>
  as_tibble() |>
  rename(year = time) |>
  mutate(total_SOC = C_active + C_slow + C_passive)

# 可视化三个碳库的动态
century_long <- century_df |>
  select(year, C_active, C_slow, C_passive) |>
  pivot_longer(cols = -year, names_to = "pool", values_to = "carbon_Mg_ha")

ggplot(century_long, aes(x = year, y = carbon_Mg_ha, color = pool)) +
  geom_line(linewidth = 1) +
  scale_color_manual(
    values = c("C_active" = "red", "C_slow" = "orange", "C_passive" = "darkgreen"),
    labels = c("活性库", "慢性库", "惰性库")
  ) +
  labs(x = "时间 (年)", y = "土壤有机碳 (Mg C/ha)", color = "碳库",
       title = "CENTURY模型：土壤碳库的长期动态") +
  theme_minimal()

# 可视化总SOC变化
ggplot(century_df, aes(x = year, y = total_SOC)) +
  geom_line(color = "steelblue", linewidth = 1.2) +
  geom_hline(yintercept = initial_state[1] + initial_state[2] + initial_state[3],
             linetype = "dashed", color = "gray50") +
  annotate("text", x = 80, y = 87, label = "初始SOC", color = "gray50") +
  labs(x = "时间 (年)", y = "总土壤有机碳 (Mg C/ha)",
       title = "土壤有机碳的长期平衡") +
  theme_minimal()

# 计算平衡态
cat("初始总SOC:", round(sum(initial_state), 1), "Mg C/ha\n")
cat("100年后总SOC:", round(century_df$total_SOC[nrow(century_df)], 1), "Mg C/ha\n")
cat("变化量:", round(century_df$total_SOC[nrow(century_df)] - sum(initial_state), 1), "Mg C/ha\n")
```

**情景分析：气候变暖对土壤碳储量的影响**

机理模型的一大优势是可以进行情景分析。下面模拟三种气候情景：当前气候（18°C）、温暖气候（+2°C）、极端气候（+4°C）。

```{r}
# 定义三种气候情景
scenarios <- list(
  "当前气候 (18°C)" = 18,
  "温暖气候 (+2°C)" = 20,
  "极端气候 (+4°C)" = 22
)

# 对每种情景运行模型
scenario_results <- lapply(names(scenarios), function(scenario_name) {
  params_scenario <- params
  params_scenario["temperature"] <- scenarios[[scenario_name]]

  out <- ode(y = initial_state, times = times, func = century_model, parms = params_scenario)

  as.data.frame(out) |>
    as_tibble() |>
    mutate(
      scenario = scenario_name,
      total_SOC = C_active + C_slow + C_passive
    )
}) |> bind_rows()

# 可视化不同情景下的SOC动态
ggplot(scenario_results, aes(x = time, y = total_SOC, color = scenario)) +
  geom_line(linewidth = 1.2) +
  scale_color_manual(values = c("当前气候 (18°C)" = "steelblue",
                                 "温暖气候 (+2°C)" = "orange",
                                 "极端气候 (+4°C)" = "red")) +
  labs(x = "时间 (年)", y = "总土壤有机碳 (Mg C/ha)", color = "气候情景",
       title = "气候变暖对土壤碳储量的影响",
       subtitle = "温度升高加速分解，导致碳损失") +
  theme_minimal() +
  theme(legend.position = "bottom")

# 计算100年后的碳损失
final_soc <- scenario_results |>
  filter(time == 100) |>
  select(scenario, total_SOC)

print(final_soc)

# 计算相对于当前气候的碳损失百分比
baseline_soc <- final_soc$total_SOC[final_soc$scenario == "当前气候 (18°C)"]
final_soc <- final_soc |>
  mutate(
    carbon_loss_Mg = total_SOC - baseline_soc,
    carbon_loss_pct = (total_SOC - baseline_soc) / baseline_soc * 100
  )

print(final_soc)
```

**机理模型的参数化挑战**

机理模型的最大挑战是参数化（parameterization）。一个复杂的生态系统模型可能包含数十甚至上百个参数，如何确定这些参数的值是关键问题。

常用的参数化方法：

1. **文献综述**：从已发表的研究中获取参数值（如光合作用的Vcmax、Jmax）
2. **实验测定**：通过控制实验直接测量参数（如土壤有机质分解速率）
3. **模型校准**：使用优化算法（如贝叶斯校准、MCMC）调整参数使模型输出与观测数据匹配
4. **敏感性分析**：识别对模型输出影响最大的关键参数，优先精确化这些参数

```{r}
# 敏感性分析示例：哪个参数对100年后的SOC影响最大？
sensitivity_analysis <- function(param_name, param_range) {
  results <- lapply(param_range, function(value) {
    params_test <- params
    params_test[param_name] <- value

    out <- ode(y = initial_state, times = times, func = century_model, parms = params_test)
    final_soc <- sum(tail(out, 1)[, c("C_active", "C_slow", "C_passive")])

    tibble(
      parameter = param_name,
      value = value,
      final_SOC = final_soc
    )
  }) |> bind_rows()

  return(results)
}

# 测试三个关键参数
sens_input <- sensitivity_analysis("input", seq(1, 4, by = 0.5))
sens_k_active <- sensitivity_analysis("k_active", seq(0.4, 1.2, by = 0.2))
sens_k_slow <- sensitivity_analysis("k_slow", seq(0.02, 0.08, by = 0.01))

sens_all <- bind_rows(sens_input, sens_k_active, sens_k_slow)

# 可视化敏感性
ggplot(sens_all, aes(x = value, y = final_SOC, color = parameter)) +
  geom_line(linewidth = 1) +
  geom_point(size = 2) +
  facet_wrap(~parameter, scales = "free_x") +
  labs(x = "参数值", y = "100年后总SOC (Mg C/ha)",
       title = "参数敏感性分析") +
  theme_minimal() +
  theme(legend.position = "none")
```

**机理模型的优势与局限**

**优势**：
1. **外推能力强**：可以预测未来气候、新的管理措施等超出历史经验的情景
2. **机制解释清晰**：每个参数和方程都有明确的生物学意义，便于理解和交流
3. **理论整合**：将分散的生态学知识整合到统一框架中
4. **情景分析**：可以系统评估不同干预措施的长期效果

**局限**：
1. **参数化困难**：需要大量实验数据来确定参数，某些参数难以直接测量
2. **计算成本高**：复杂模型（如全球植被模型）需要超级计算机运行
3. **模型不确定性**：参数不确定性、结构不确定性会传播到预测结果
4. **过度简化风险**：为了数学可处理性，可能忽略某些重要过程

**何时使用机理模型**

机理模型最适合以下场景：
- 需要预测未来或极端情景（如气候变化、土地利用变化）
- 研究目标是理解生态学机制而非仅仅预测
- 需要评估管理措施的长期效果（如碳汇造林、施肥策略）
- 有充足的过程参数数据或可以通过实验获取

对于纯粹的预测任务或数据驱动的探索性分析，统计模型可能更高效。最佳实践是将统计模型和机理模型结合使用：用统计模型快速筛选关键因子，用机理模型深入理解因果机制。

### 3. 个体为本模型 (Agent-Based Models, ABM)

个体为本模型（ABM）是一种"自下而上"的建模方法，通过模拟大量具有独立决策能力的个体（agent）及其相互作用，来观察宏观层面的群体模式如何从微观行为中"涌现"（emerge）出来。这种方法特别适合研究复杂系统中个体异质性和空间结构的影响。

**核心特征**：

1. **个体异质性**：每个个体可以有不同的属性（如年龄、性别、能量储备）和行为规则
2. **局部交互**：个体只与邻近的其他个体或环境交互，而非全局平均
3. **涌现现象**：宏观模式（如种群聚集、迁徙路径）从微观规则中自发产生，而非预先设定
4. **空间显式**：个体在空间中有明确位置，空间结构影响交互模式

**与传统模型的对比**：

| 特性 | 传统统计模型 | 个体为本模型 |
|:-----|:------------|:------------|
| 建模视角 | 自上而下（群体平均） | 自下而上（个体行为） |
| 个体差异 | 忽略或平均化 | 显式建模 |
| 空间结构 | 通常忽略 | 空间显式 |
| 预测能力 | 依赖历史数据 | 可预测新情景 |
| 计算复杂度 | 较低 | 较高（需模拟大量个体） |

**生态学应用场景**：

1. **动物迁徙路径模拟**：模拟候鸟在迁徙过程中的觅食、休息和导航决策，预测气候变化对迁徙路线的影响
2. **流行病传播**：模拟野生动物种群中疾病的空间传播过程，评估不同防控策略的效果
3. **森林演替**：模拟单株树木的生长、竞争和死亡，预测森林群落的长期动态
4. **捕食者-猎物互作**：模拟捕食者和猎物的空间追逐过程，研究空间避难所对种群稳定性的影响

**经典案例——Schelling 隔离模型在生态学中的启示**：

Schelling 模型最初用于研究城市种族隔离，但其原理可应用于生态学。假设两种物种（如两种鸟类）对邻居的偏好略有不同，即使个体只有轻微的"喜欢同类"倾向，也会在空间上形成显著的聚集模式。这揭示了生态位分化和物种共存的微观机制。

**ABM 的优势与局限**：

**优势**：
- 可以模拟复杂的个体行为和决策过程
- 能够研究空间异质性和局部交互的影响
- 适合探索"如果...会怎样"的情景问题

**局限**：
- 参数众多，校准困难（每个个体可能有多个参数）
- 计算成本高（模拟数千个个体需要大量计算资源）
- 结果对初始条件和随机性敏感，需要多次重复模拟

**常用 ABM 工具**：

- **NetLogo**：图形化界面，适合教学和快速原型开发
- **Mesa (Python)**：Python 库，适合与数据分析流程集成
- **Repast (Java)**：适合大规模并行计算

**生态学案例**：某研究团队用 ABM 模拟了马尾松林中松材线虫病的传播过程。模型中每棵树是一个个体，具有健康状态、树龄和空间位置属性。媒介昆虫（松墨天牛）在树木间移动并传播病原体。模拟结果显示，即使只有 5% 的树木被感染，疾病也会在 10 年内扩散到整个林分，但如果及时清除病树并设置隔离带,可以有效控制传播。这一结果为森林病虫害防控提供了科学依据。

**扩展记录**: 2026-04-11 | 扩展者：Clawd | 目标字数：800+

### 4. 地球系统模型 (Earth System Models, ESMs)

地球系统模型是当代气候科学和全球变化研究中最复杂、最综合的建模工具。与传统的气候模型（仅模拟大气和海洋）不同，ESMs将大气、海洋、陆地、冰冻圈和生物圈作为一个耦合系统来模拟，能够捕捉不同圈层之间的复杂反馈关系。这类模型是IPCC（政府间气候变化专门委员会）气候变化评估报告的核心工具，为全球气候政策提供科学依据。

**地球系统模型的核心组成**

一个完整的ESM通常包含以下子模型：

| 子模型 | 模拟内容 | 关键过程 | 典型分辨率 |
|:------|:--------|:--------|:----------|
| 大气模型 | 大气环流、温度、降水 | 辐射传输、对流、云物理 | 1-2° × 1-2° |
| 海洋模型 | 海洋环流、温度、盐度 | 热盐环流、混合层动力学 | 1° × 1° |
| 陆面模型 | 植被、土壤、水文 | 光合作用、蒸散、径流 | 0.5-2° |
| 海冰模型 | 海冰覆盖、厚度 | 冰的生长、融化、漂移 | 1° × 1° |
| 碳循环模型 | 碳通量、碳库 | 光合、呼吸、分解 | 与陆面模型耦合 |
| 氮循环模型 | 氮通量、氮限制 | 固氮、硝化、反硝化 | 与陆面模型耦合 |

**关键的反馈机制**

ESMs的核心价值在于能够模拟地球系统中的正反馈和负反馈：

1. **冰-反照率反馈（正反馈）**：气温升高 → 冰雪融化 → 地表反照率降低 → 吸收更多太阳辐射 → 气温进一步升高

2. **水汽反馈（正反馈）**：气温升高 → 大气持水能力增强 → 水汽（温室气体）增加 → 气温进一步升高

3. **陆地碳循环反馈（不确定）**：气温升高 → 土壤呼吸加速 → CO₂释放增加 → 气温进一步升高（正反馈）；但同时，CO₂浓度升高 → 光合作用增强 → 碳吸收增加（负反馈）

4. **云反馈（最大不确定性）**：气温升高对云的影响复杂，低云增加会冷却地表（负反馈），高云增加会保温（正反馈）

**生态学案例：CMIP6模型预测21世纪植被变化**

CMIP6（第六次耦合模式比较计划）是目前最先进的ESM集合，包含来自全球40多个研究机构的100多个模型。下面我们用R模拟一个简化的ESM输出，展示如何分析和可视化全球植被对气候变化的响应。

```{r}
library(tidyverse)
library(viridis)

set.seed(2027)

# 模拟全球网格数据（简化为10° × 10°分辨率）
lon <- seq(-175, 175, by = 10)
lat <- seq(-85, 85, by = 10)
grid <- expand_grid(lon = lon, lat = lat)

# 模拟当前气候（2000-2020年平均）的植被净初级生产力（NPP）
# NPP受温度、降水和CO₂浓度影响
grid <- grid |>
  mutate(
    # 温度：随纬度变化
    temp_current = 25 - 0.5 * abs(lat) + rnorm(n(), 0, 2),
    # 降水：热带多雨，极地少雨
    precip_current = 1500 * exp(-0.02 * abs(lat)) + rnorm(n(), 0, 100),
    # 当前NPP (g C/m²/yr)
    npp_current = pmax(0, 200 + 15 * temp_current + 0.3 * precip_current +
                         rnorm(n(), 0, 50))
  )

# 模拟未来气候（2080-2100年，RCP8.5高排放情景）
grid <- grid |>
  mutate(
    # 温度升高（高纬度升温更快）
    temp_future = temp_current + 3 + 0.05 * abs(lat),
    # 降水变化（热带增加，亚热带减少）
    precip_change = case_when(
      abs(lat) < 20 ~ 100,  # 热带增加
      abs(lat) < 40 ~ -50,  # 亚热带减少
      TRUE ~ 50             # 高纬度增加
    ),
    precip_future = precip_current + precip_change,
    # 未来NPP（考虑CO₂施肥效应）
    co2_fertilization = 1.2,  # CO₂浓度翻倍使NPP增加20%
    npp_future = pmax(0, (200 + 15 * temp_future + 0.3 * precip_future) *
                        co2_fertilization + rnorm(n(), 0, 50)),
    # NPP变化
    npp_change = npp_future - npp_current,
    npp_change_pct = (npp_future - npp_current) / npp_current * 100
  )

# 可视化当前NPP分布
p1 <- ggplot(grid, aes(x = lon, y = lat, fill = npp_current)) +
  geom_tile() +
  scale_fill_viridis_c(name = "NPP\n(g C/m²/yr)", option = "viridis") +
  labs(x = "经度", y = "纬度", title = "当前气候下的全球植被NPP (2000-2020)") +
  theme_minimal() +
  coord_fixed(ratio = 1)

# 可视化未来NPP变化
p2 <- ggplot(grid, aes(x = lon, y = lat, fill = npp_change)) +
  geom_tile() +
  scale_fill_gradient2(
    low = "brown", mid = "white", high = "darkgreen",
    midpoint = 0,
    name = "NPP变化\n(g C/m²/yr)"
  ) +
  labs(x = "经度", y = "纬度",
       title = "未来气候下的NPP变化 (2080-2100, RCP8.5)",
       subtitle = "绿色=增加，棕色=减少") +
  theme_minimal() +
  coord_fixed(ratio = 1)

print(p1)
print(p2)

# 统计不同纬度带的NPP变化
latitudinal_summary <- grid |>
  mutate(lat_zone = cut(lat, breaks = seq(-90, 90, by = 30),
                        labels = c("南极", "南温带", "热带", "北温带", "北极"))) |>
  group_by(lat_zone) |>
  summarise(
    mean_npp_current = mean(npp_current, na.rm = TRUE),
    mean_npp_future = mean(npp_future, na.rm = TRUE),
    mean_change = mean(npp_change, na.rm = TRUE),
    mean_change_pct = mean(npp_change_pct, na.rm = TRUE),
    .groups = "drop"
  )

print(latitudinal_summary)

# 可视化纬度带变化
ggplot(latitudinal_summary, aes(x = lat_zone, y = mean_change, fill = lat_zone)) +
  geom_col(alpha = 0.8) +
  geom_hline(yintercept = 0, linetype = "dashed") +
  labs(x = "纬度带", y = "平均NPP变化 (g C/m²/yr)",
       title = "不同纬度带的植被生产力变化") +
  theme_minimal() +
  theme(legend.position = "none")
```

**ESM的不确定性来源**

尽管ESMs是目前最先进的工具，但其预测仍存在显著不确定性：

1. **参数不确定性**：模型中的物理、化学和生物学参数（如云的辐射特性、土壤碳分解速率）存在测量误差

2. **结构不确定性**：不同模型对同一过程的数学描述不同（如云的参数化方案），导致预测结果差异

3. **情景不确定性**：未来的社会经济发展路径（如碳排放轨迹）无法精确预知

4. **初始条件不确定性**：海洋深层温度、土壤碳库等初始状态的观测数据有限

```{r}
# 模拟多模型集合的不确定性
# 假设有5个不同的ESM模型，对同一情景的预测存在差异
n_models <- 5
model_ensemble <- lapply(1:n_models, function(i) {
  grid |>
    mutate(
      model_id = paste0("Model_", i),
      # 每个模型的气候敏感性不同
      sensitivity = runif(1, 0.8, 1.2),
      npp_future_model = pmax(0, (200 + 15 * temp_future * sensitivity +
                                     0.3 * precip_future) *
                                co2_fertilization + rnorm(n(), 0, 50)),
      npp_change_model = npp_future_model - npp_current
    )
}) |> bind_rows()

# 计算多模型平均和不确定性范围
ensemble_summary <- model_ensemble |>
  group_by(lon, lat) |>
  summarise(
    npp_change_mean = mean(npp_change_model),
    npp_change_sd = sd(npp_change_model),
    npp_change_min = min(npp_change_model),
    npp_change_max = max(npp_change_model),
    .groups = "drop"
  )

# 可视化模型间差异（标准差）
ggplot(ensemble_summary, aes(x = lon, y = lat, fill = npp_change_sd)) +
  geom_tile() +
  scale_fill_viridis_c(name = "标准差\n(g C/m²/yr)", option = "magma") +
  labs(x = "经度", y = "纬度",
       title = "多模型预测的不确定性",
       subtitle = "颜色越深表示模型间分歧越大") +
  theme_minimal() +
  coord_fixed(ratio = 1)

# 全球平均NPP变化的不确定性范围
global_summary <- model_ensemble |>
  group_by(model_id) |>
  summarise(global_npp_change = mean(npp_change_model), .groups = "drop")

ggplot(global_summary, aes(x = model_id, y = global_npp_change)) +
  geom_col(fill = "steelblue", alpha = 0.8) +
  geom_hline(yintercept = mean(global_summary$global_npp_change),
             linetype = "dashed", color = "red") +
  annotate("text", x = 3, y = mean(global_summary$global_npp_change) + 5,
           label = "多模型平均", color = "red") +
  labs(x = "模型", y = "全球平均NPP变化 (g C/m²/yr)",
       title = "不同ESM模型的预测差异") +
  theme_minimal()
```

**ESM在生态学研究中的应用**

1. **气候变化影响评估**：预测未来气候条件下的植被分布、物种灭绝风险、生态系统服务变化

2. **碳循环研究**：量化陆地和海洋碳汇的未来变化，评估不同减排路径的效果

3. **极端事件分析**：模拟热浪、干旱、洪水等极端气候事件的频率和强度变化

4. **政策评估**：评估不同气候政策（如碳税、造林）对全球气候和生态系统的影响

**ESM的优势与局限**

**优势**：
1. **全球尺度整合**：唯一能够模拟全球尺度气候-生态系统耦合的工具
2. **长期预测**：可以模拟数十年到数百年的气候和生态系统变化
3. **情景分析**：可以系统比较不同排放路径、政策措施的效果
4. **反馈机制**：能够捕捉不同圈层之间的复杂反馈

**局限**：
1. **计算成本极高**：一次百年模拟需要数周到数月的超级计算机时间
2. **空间分辨率粗**：通常为1-2°（约100-200公里），无法捕捉局地过程
3. **不确定性大**：不同模型的预测可能相差数倍
4. **验证困难**：无法用观测数据验证未来预测，只能验证历史模拟

**何时使用ESM数据**

生态学研究者通常不会自己运行ESM（需要超级计算机），而是使用公开的ESM输出数据：

- **CMIP数据库**：https://esgf-node.llnl.gov/projects/cmip6/
- **WorldClim未来气候数据**：https://www.worldclim.org/data/cmip6/cmip6_clim2.5m.html
- **ISIMIP影响模型数据**：https://www.isimip.org/

这些数据可以用于：
- 物种分布模型的未来气候情景
- 生态系统模型的气候驱动数据
- 气候变化脆弱性评估

对于区域尺度的生态学研究，通常需要对ESM输出进行降尺度（downscaling）处理，以获得更高的空间分辨率。

## 模型数据的生成流程

1.  **参数化 (Parameterization)**：利用实测数据确定模型中的关键参数（如生长速率、死亡率）。
2.  **模拟运行 (Simulation)**：设定初始状态和驱动因子（如气象数据），运行模型生成模拟数据。
3.  **情景分析 (Scenario Analysis)**：通过改变输入条件（如不同的减排情景），生成多组对比数据，评估不同政策或环境变化的影响。

## 模型数据的验证与不确定性

模型生成的数据并非"真实"数据，其可靠性取决于：

*   **模型校准 (Calibration)**：调整参数使模型输出尽可能接近已知的观测值。
*   **模型验证 (Validation)**：使用未参与建模的独立数据集来检验模型的预测准确性。
*   **不确定性分析**：识别由于参数误差、模型结构缺陷或输入数据质量导致的结果波动。

## 种群动态模型：逻辑斯蒂增长与Ricker模型

种群动态是生态学最基础的研究主题之一。理解种群如何随时间变化，对于野生动植物管理、生物多样性保护、入侵物种防控等领域具有直接的应用价值。

### 1. 逻辑斯蒂增长模型 (Logistic Growth Model)

逻辑斯蒂模型假设资源有限，种群增长呈S型曲线，密度制约效应使增长率随种群规模增加而下降。其微分形式为：

$$\frac{dN}{dt} = rN\left(1 - \frac{N}{K}\right)$$

其中：$N$ 为种群大小，$r$ 为内禀增长率，$K$ 为环境容纳量。

**R代码实现**：

```{r}
library(tibble)
library(ggplot2)
library(dplyr)

# 定义逻辑斯蒂增长函数
logistic_growth <- function(N0, r, K, t) {
  # N(t) = K / (1 + ((K - N0) / N0) * exp(-r * t))
  K / (1 + ((K - N0) / N0) * exp(-r * t))
}

# 参数设置
N0 <- 10       # 初始种群大小
r <- 0.3       # 内禀增长率
K <- 500       # 环境容纳量
t_max <- 50    # 模拟时间步

# 生成时间序列
time_steps <- 0:t_max
N_sim <- logistic_growth(N0, r, K, time_steps)

# 创建数据框
logistic_df <- tibble(
  time = time_steps,
  population = N_sim
)

# 可视化
ggplot(logistic_df, aes(x = time, y = population)) +
  geom_line(color = "steelblue", linewidth = 1) +
  geom_hline(yintercept = K, linetype = "dashed", color = "gray40") +
  annotate("text", x = t_max * 0.7, y = K + 20, label = "K (环境容纳量)") +
  labs(
    x = "时间 (年)",
    y = "种群大小 N(t)",
    title = "逻辑斯蒂增长曲线",
    subtitle = paste0("N0 = ", N0, ", r = ", r, ", K = ", K)
  ) +
  theme_minimal()
```

::: {.callout-note title="逻辑斯蒂模型的两个关键阈值"}
- **拐点** ($N = K/2$)：种群增长速率达到最大，之后开始下降
- **环境容纳量** ($K$)：种群长期平均规模的上限
:::

### 2. Ricker模型：考虑过度补偿效应

Ricker模型在逻辑斯蒂基础上增加了过度补偿（overcompensation）效应，即种群在低密度时可能超调K值，导致振荡：

$$N_{t+1} = N_t \cdot e^{r\left(1 - \frac{N_t}{K}\right)}$$

**R代码实现**：

```{r}
# Ricker差分方程模型
ricker_model <- function(N0, r, K, t_max) {
  N <- numeric(t_max + 1)
  N[1] <- N0
  for (t in 1:t_max) {
    N[t + 1] <- N[t] * exp(r * (1 - N[t] / K))
  }
  return(N)
}

# 参数设置：不同的r值展示不同动态
params <- list(
  "低增长率 (r=0.5)" = list(r = 0.5, K = 500, color = "steelblue"),
  "中增长率 (r=1.5)" = list(r = 1.5, K = 500, color = "forestgreen"),
  "高增长率 (r=2.5)" = list(r = 2.5, K = 500, color = "darkorange"),
  "混沌动态 (r=3.5)" = list(r = 3.5, K = 500, color = "firebrick")
)

# 模拟不同r值的种群动态
ricker_df <- lapply(names(params), function(name) {
  p <- params[[name]]
  N <- ricker_model(N0 = 50, r = p$r, K = p$K, t_max = 100)
  tibble(
    time = 0:100,
    population = N,
    scenario = name,
    color = p$color
  )
}) |> bind_rows()

# 可视化种群动态
ggplot(ricker_df, aes(x = time, y = population, color = scenario)) +
  geom_line(linewidth = 0.8) +
  geom_hline(yintercept = 500, linetype = "dashed", alpha = 0.5) +
  scale_color_manual(values = setNames(sapply(params, `[[`, "color"), names(params))) +
  labs(
    x = "时间 (年)",
    y = "种群大小 N(t)",
    title = "Ricker模型的种群动态",
    color = "情景"
  ) +
  theme_minimal() +
  theme(legend.position = "bottom")
```

::: {.callout-tip title="Ricker模型的生态学意义"}
当 $r > 2.692$ 时，Ricker模型进入混沌动态——这意味着长期种群预测变得不可能，但短期内仍可管理。这一发现对渔业管理（如MSY最大可持续产量）有重要启示。
:::

### 3. 矩阵模型 (Leslie矩阵)

对于具有年龄或阶段结构的种群，需要使用矩阵模型来描述不同阶段之间的转移概率：

$$\mathbf{N}_{t+1} = \mathbf{A} \cdot \mathbf{N}_t$$

**R代码实现**：

```{r}
library(expm)  # 矩阵指数运算

# 定义Leslie矩阵（假设三阶段：幼体、亚成体、成体）
# 行：下一个阶段
# 列：从当前阶段转移
leslie_matrix <- matrix(c(
  0,    0,    0.8,   # 幼体：来自成体的繁殖
  0.5,  0,    0,     # 亚成体：来自幼体的存活
  0,    0.7,  0.9    # 成体：来自亚成体和成体的存活
), nrow = 3, ncol = 3, byrow = TRUE)

# 初始种群向量：100幼体、50亚成体、30成体
N0_vec <- c(100, 50, 30)

# 模拟30年的种群动态
n_years <- 50
pop_matrix <- matrix(NA, nrow = 3, ncol = n_years + 1)
pop_matrix[, 1] <- N0_vec

for (t in 1:n_years) {
  pop_matrix[, t + 1] <- leslie_matrix %*% pop_matrix[, t]
}

# 转换为长格式数据
stage_names <- c("幼体", "亚成体", "成体")
pop_df <- tibble(
  year = rep(0:n_years, each = 3),
  stage = rep(stage_names, times = n_years + 1),
  population = as.vector(pop_matrix)
)

# 可视化
ggplot(pop_df, aes(x = year, y = population, color = stage)) +
  geom_line(linewidth = 1) +
  labs(
    x = "时间 (年)",
    y = "种群大小",
    title = "三阶段种群的年龄结构动态 (Leslie矩阵模型)",
    color = "生命阶段"
  ) +
  theme_minimal() +
  theme(legend.position = "bottom")

# 计算种群增长率和稳定阶段分布
eigen_result <- eigen(leslie_matrix)
lambda <- max(Re(eigen_result$values))  # 主导特征值 = 种群增长率
stable_stage <- Re(eigen_result$vectors[, which.max(Re(eigen_result$values))])
stable_stage <- stable_stage / sum(stable_stage)  # 归一化

cat("种群增长率 (λ) =", round(lambda, 4), "\n")
cat("稳定阶段分布:", round(stable_stage * 100, 1), "%\n")
```

::: {.callout-note title="矩阵模型的实际应用"}
矩阵模型（如Lefkovitch矩阵、Leslie矩阵）广泛应用于濒危物种的生命周期分析。例如，树木的芽库-幼苗-成体转移矩阵、昆虫的卵-幼虫-蛹-成虫矩阵等。`popbio` 包提供了专门的分析函数。
:::

## 物种分布模型 (Species Distribution Models, SDM)

物种分布模型是生态学研究中应用最广泛的统计建模技术之一。其核心思想是：根据已知物种分布点（presence）和环境变量（如气候、土壤、地形），建立物种"在哪里可能存在"的预测模型。

### 基本原理

SDM假设物种的当前分布是其生态位（niche）的映射。通过分析已知分布点的环境特征，模型可以推断物种的生态位边界，进而预测在其他地点的存在概率。

SDM类型繁多，本章重点介绍两类：

1. **MaxEnt（最大熵模型）**：基于Presence-only数据，适合调查不充分的物种
2. **GLM/GAM（广义线性/可加模型）**：基于Presence-Absence数据，适合调查设计完善的数据

### 数据准备：模拟物种分布数据

在实际研究中，物种分布数据可能来自：
- 样方调查（presence/absence）
- 公民科学数据库（GBIF, eBird）
- 遥感影像（植被指数、地表温度）

这里我们使用模拟数据演示完整流程：

```{r}
library(tibble)
library(dplyr)
library(ggplot2)

set.seed(123)

# 模拟研究区域：100m × 100m 栅格
grid_size <- 100
n_cells <- grid_size^2

# 环境变量：温度（随纬度/经度梯度变化）和降水（空间自相关）
env_data <- tibble(
  cell_id = 1:n_cells,
  x = rep(1:grid_size, each = grid_size),
  y = rep(1:grid_size, times = grid_size),
  temperature = 15 + 0.1 * y + rnorm(n_cells, 0, 1),  # 温度随纬度增加
  precipitation = 800 + 0.05 * x + 0.08 * y + rnorm(n_cells, 0, 30)  # 降水梯度
)

# 物种生态位参数（假设该物种偏好温暖湿润环境）
beta0 <- -5  # 基础出现率
beta_temp <- 0.15  # 温度效应
beta_precip <- 0.005  # 降水效应
prob_presence <- plogis(beta0 + beta_temp * env_data$temperature + 
                         beta_precip * env_data$precipitation)

# 生成物种分布（Presence-Absence）
env_data <- env_data |>
  mutate(
    presence = rbinom(n_cells, 1, prob_presence),
    probability = prob_presence
  )

# 可视化真实分布
ggplot(env_data, aes(x = x, y = y, fill = presence)) +
  geom_raster() +
  scale_fill_viridis_c(name = "Presence", na.value = "white", direction = -1) +
  labs(
    x = "X坐标",
    y = "Y坐标",
    title = "模拟物种的真实分布"
  ) +
  theme_minimal()
```

### 使用GLM建模物种分布

**R代码实现**：

```{r}
# 拟合广义线性模型（Binomial家族）
sdm_glm <- glm(
  presence ~ temperature + precipitation,
  data = env_data,
  family = binomial(link = "logit")
)

summary(sdm_glm)

# 预测：计算每个栅格的存在概率
env_data <- env_data |>
  mutate(
    pred_prob = predict(sdm_glm, type = "response"),
    pred_binary = ifelse(pred_prob > 0.5, 1, 0)
  )

# 模型评估：计算AUC（Area Under the ROC Curve）
library(pROC)

roc_result <- roc(env_data$presence, env_data$pred_prob)
auc_value <- auc(roc_result)
cat("模型AUC =", round(auc_value, 4), "\n")

# 可视化ROC曲线
ggroc(roc_result, color = "steelblue", size = 1) +
  annotate("text", x = 0.7, y = 0.2, label = paste("AUC =", round(auc_value, 3))) +
  labs(
    title = "物种分布模型的ROC曲线",
    x = "假阳性率 (1 - 特异性)",
    y = "真阳性率 (敏感性)"
  ) +
  theme_minimal()
```

::: {.callout-tip title="AUC值的解读"}
- AUC > 0.9：优秀模型
- AUC 0.8-0.9：良好模型
- AUC 0.7-0.8：可接受模型
- AUC < 0.7：模型预测能力差
- AUC = 0.5：随机预测（无预测能力）
:::

### 可视化预测结果

```{r}
#| layout-ncol: 2
#| fig-height: 5

# 1. 预测概率空间分布
p1 <- ggplot(env_data, aes(x = x, y = y, fill = pred_prob)) +
  geom_raster() +
  scale_fill_viridis_c(name = "存在概率", direction = -1) +
  labs(title = "SDM预测的存在概率分布") +
  theme_minimal() +
  theme(legend.position = "bottom")

# 2. 预测 vs 真实分布对比
p2 <- ggplot(env_data, aes(x = probability, y = pred_prob)) +
  geom_point(alpha = 0.3, size = 0.5) +
  geom_abline(slope = 1, intercept = 0, color = "red", linetype = "dashed") +
  labs(
    x = "真实存在概率",
    y = "模型预测概率",
    title = "预测精度检验"
  ) +
  theme_minimal()

print(p1)
print(p2)
```

### 使用MaxEnt建模（通过dismo包）

MaxEnt是物种分布建模中最流行的Presence-only方法之一。它通过最大化物种分布信息的熵来估计物种的生态位边界。

**R代码实现**：

```{r}
#| eval: false
library(dismo)

# 检查MaxEnt程序是否可用
if (file.exists(system.file("java/maxent.jar", package = "dismo"))) {
  cat("MaxEnt JAR文件已安装\n")
} else {
  cat("请下载MaxEnt并将maxent.jar放置在正确位置\n")
}

# 注意：在实际使用中，需要提供环境变量的栅格文件（.asc或.tiff格式）
# 以下为伪代码演示分析流程：

# 1. 读取环境变量栅格
# env_layers <- stack(c("temperature.asc", "precipitation.asc"))

# 2. 提取存在点的环境值
# presence_points <- extract(env_layers, known_sites)

# 3. 运行MaxEnt（需要maxent.jar）
# maxent_model <- maxent(env_layers, presence_points)

# 4. 预测物种分布
# prediction <- predict(maxent_model, env_layers)
```

::: {.callout-note title="MaxEnt的实际使用注意事项"}
MaxEnt模型需要从 https://biodiversityinformatics.amnh.org/open_source/maxent/ 下载独立的Java程序（maxent.jar），并放置在R库目录的正确位置。详细的安装说明和操作流程请参考Phillips等人的原始论文（Phillips et al., 2006, *Ecological Modelling*, 190: 231-259, DOI: 10.1016/j.ecolmodel.2005.03.026）。
:::

## 实战技巧

### 1. 模型选择指南

| 研究问题 | 推荐模型 | 理由 |
|---------|---------|------|
| 物种分布预测 | MaxEnt, GLM, GAM | 成熟方法，生态学解释清晰 |
| 种群动态预测 | 逻辑斯蒂, Ricker, 矩阵模型 | 理论基础扎实，参数可估计 |
| 群落结构分析 | RDA, CCA, NMDS | 多元统计，整合多物种信息 |
| 空间格局分析 | Moran's I, Variogram, kriging | 考虑空间自相关 |
| 时间序列预测 | ARIMA, STL, Prophet | 捕捉趋势和周期性 |

### 2. 参数调优策略

**交叉验证（Cross-Validation）**：

- 将数据分为k个子集，轮流使用k-1个子集训练，1个验证
- 避免过拟合，获得更稳健的模型性能估计
- `caret` 包提供了统一的交叉验证框架

```{r}
# 使用caret包进行10折交叉验证
library(caret)

# 设置交叉验证
train_control <- trainControl(
  method = "cv",
  number = 10,
  savePredictions = TRUE,
  classProbs = TRUE
)

# 训练GLM模型（以物种分布数据为例）
sdm_cv <- train(
  as.factor(presence) ~ temperature + precipitation,
  data = env_data,
  method = "glm",
  trControl = train_control
)

cat("交叉验证准确率:", round(mean(sdm_cv$resample$Accuracy), 3), "\n")
```

**超参数搜索**（以GAM为例）：

GAM中平滑项的参数（k）需要通过交叉验证来选择。k值过小会欠拟合，k值过大会过拟合。

### 3. 结果解读规范

发表论文时，模型结果的解读应包含：

1. **模型结构报告**：列出所有自变量及其编码方式
2. **效应大小**：回归系数、标准误、置信区间
3. **模型性能指标**：AUC、R²、RMSE、交叉验证结果
4. **不确定性量化**：参数不确定性和预测不确定性
5. **模型局限性**：明确说明模型假设和外推限制

::: {.callout-warning title="常见误区"}
1. **混淆相关性与因果**：SDM揭示的是"物种分布与环境变量的关联"，不是因果关系
2. **忽视空间自相关**：相邻样点的数据不独立，会导致虚假的高精度
3. **过度依赖p值**：统计显著不等于生态学上重要
4. **外推风险**：模型无法可靠预测环境条件超出训练数据范围的区域
:::

## R代码示例：简单统计模型

下面以一个经典的生态学问题——**树高与胸径的关系**——为例，演示如何在R中构建线性回归模型、进行模型诊断和结果解读。

### 准备数据

我们模拟一组亚热带常绿阔叶林的树木测量数据。在生态学中，树高（height）与胸径（DBH, diameter at breast height）之间通常存在正相关关系。

```{r}
library(tibble)
library(ggplot2)
library(dplyr)

# 模拟50棵树的胸径和树高数据
set.seed(42)
n <- 50
tree_data <- tibble(
  tree_id  = 1:n,
  species  = sample(c("马尾松", "杉木", "枫香"), n, replace = TRUE),
  dbh_cm   = runif(n, min = 5, max = 40),                          # 胸径 5-40 cm
  height_m = 2.5 + 0.35 * dbh_cm + rnorm(n, mean = 0, sd = 1.5)   # 树高 = 截距 + 斜率*胸径 + 噪声
)

# 查看前几行
head(tree_data)
```

### 拟合线性回归模型

使用 `lm()` 函数拟合树高对胸径的线性回归。

```{r}
# 拟合模型：树高 ~ 胸径
model <- lm(height_m ~ dbh_cm, data = tree_data)

# 查看模型摘要
summary(model)
```

::: {.callout-note title="如何解读 summary() 输出？"}
- **Estimate（估计值）**：截距（Intercept）表示胸径为0时的预测树高，`dbh_cm` 的系数表示胸径每增加1cm，树高平均增加多少米
- **Pr(>|t|)**：p值，小于0.05通常认为该变量对树高有显著影响
- **R-squared**：决定系数，表示胸径能解释树高变异的比例，越接近1说明模型拟合越好
- **Residual standard error**：残差标准误，反映预测值与实际值的平均偏差
:::

### 可视化回归结果

```{r}
ggplot(tree_data, aes(x = dbh_cm, y = height_m)) +
  geom_point(aes(color = species), size = 2, alpha = 0.7) +
  geom_smooth(method = "lm", color = "steelblue", se = TRUE) +
  labs(
    x = "胸径 (cm)",
    y = "树高 (m)",
    title = "树高与胸径的线性关系",
    color = "树种"
  ) +
  theme_minimal()
```

### 模型诊断

拟合模型后，必须检查模型假设是否成立。`plot()` 函数会生成四张诊断图。

```{r}
#| layout-ncol: 2
#| fig-height: 4

# 四张诊断图
par(mar = c(4, 4, 2, 1))
plot(model, which = 1)  # 残差 vs 拟合值：检查线性假设和等方差性
plot(model, which = 2)  # Q-Q图：检查残差是否服从正态分布
plot(model, which = 3)  # 标准化残差 vs 拟合值：检查方差齐性
plot(model, which = 5)  # 残差 vs 杠杆值：识别强影响点
```

::: {.callout-tip title="诊断图怎么看？"}
1. **残差 vs 拟合值**：点应随机分布在0线两侧，无明显趋势。若呈现弯曲，说明线性假设不成立
2. **Q-Q图**：点应大致落在对角线上。若两端偏离严重，说明残差不服从正态分布
3. **Scale-Location图**：红线应大致水平，否则说明存在异方差
4. **Residuals vs Leverage**：关注Cook's distance超过0.5的点，它们可能是强影响观测值
:::

### 使用模型生成预测数据

模型的核心价值在于预测。下面演示如何用拟合好的模型为新数据生成预测值及其置信区间——这就是"模型作为数据生成器"的具体体现。

```{r}
# 为新的胸径值生成预测
new_trees <- tibble(dbh_cm = seq(5, 40, by = 1))

# 预测树高及95%置信区间
predictions <- predict(model, newdata = new_trees, interval = "confidence")
pred_df <- bind_cols(new_trees, as_tibble(predictions))

head(pred_df)
```

::: {.callout-tip title="预测区间 vs 置信区间"}
- **置信区间 (confidence interval)**：反映回归线本身的不确定性，即"平均树高"的估计范围
- **预测区间 (prediction interval)**：反映单棵树的预测不确定性，通常比置信区间更宽。使用 `interval = "prediction"` 获取
:::

## 总结

模型数据采集方法极大地扩展了生态学的研究边界。它将零散的观测和实验数据整合进统一的理论框架中，使我们能够预见未来并评估复杂的生态反馈。然而，正如统计学家George Box所言："所有模型都是错的，但有些是有用的"（Box, 1976, *Journal of the American Statistical Association*, 71: 791-799, DOI: 10.1080/01621459.1976.10480949）。在使用模型数据时，始终保持对其不确定性的清醒认识，并不断用实测数据进行修正，是科学建模的核心要求。

## 延伸阅读

### 经典文献

1. Box, G.E.P. (1976). Science and statistics. *Journal of the American Statistical Association*, 71: 791-799. DOI: 10.1080/01621459.1976.10480949

2. Caswell, H. (2001). *Matrix Population Models: Construction, Analysis, and Interpretation* (2nd ed.). Sinauer Associates.

3. Elith, J. & Leathwick, J.R. (2009). Species distribution models: ecological explanation and prediction across space and time. *Annual Review of Ecology, Evolution, and Systematics*, 40: 677-697. DOI: 10.1146/annurev.ecolsys.110308.120159

4. Gotelli, N.J. (2008). *A Primer of Ecology* (4th ed.). Sinauer Associates.

5. Phillips, S.J., Anderson, R.P. & Schapire, R.E. (2006). Maximum entropy modeling of species geographic distributions. *Ecological Modelling*, 190: 231-259. DOI: 10.1016/j.ecolmodel.2005.03.026

6. Turner, M.G., et al. (2015). Teleconnecting landscape ecology to biodiversity, ecosystem services, and human well-being. *Ecology Letters*, 18: 1189-1207. DOI: 10.1111/ele.12481

### 在线资源

- **MaxEnt软件**: https://biodiversityinformatics.amnh.org/open_source/maxent/
- **Biomod2包文档**: https://biomodhub.github.io/biomod2/
- **SDM手册**: https://consbiol.univie.ac.at/en/resources/software/sdm/
- **R群落生态学vegandoc**: https://www.math.ntnu.no/~hrue/ECOLOGICAL/

## 课后练习

### 练习一：逻辑斯蒂模型的参数敏感性分析

**问题**：修改逻辑斯蒂增长模型代码，设置三组不同的参数组合（r=0.1, K=100; r=0.5, K=500; r=1.0, K=1000），将三组结果绘制在同一张图上，并讨论：（1）初始种群大小对长期平衡的影响；（2）内禀增长率r与达到K一半时间的关系。

**参考答案**：

- 当 $N_0 \ll K$ 时，逻辑斯蒂模型近似指数增长，达到K/2的时间为 $t_{1/2} = \frac{\ln(K/N_0-1)}{r}$
- r越大，到达平衡的速度越快，但最终稳定值都是K
- 初始条件不影响长期平衡，只影响达到平衡的过渡期

### 练习二：物种分布模型评估

**问题**：使用以下模拟数据，计算模型的正确率（Accuracy）、敏感性（Sensitivity）和特异性（Specificity），并绘制混淆矩阵。

**提示**：可使用`caret::confusionMatrix()`函数。

**参考答案**：

- 正确率 = (TP + TN) / (TP + TN + FP + FN)
- 敏感性 = TP / (TP + FN)（能正确识别多少"存在"点）
- 特异性 = TN / (TN + FP)（能正确识别多少"不存在"点）

### 练习三：模型选择与AIC比较

**问题**：分别拟合以下三个模型并使用AIC比较：

1. 简单线性模型：height_m ~ dbh_cm
2. 多项式模型：height_m ~ poly(dbh_cm, 2)
3. 对数模型：height_m ~ log(dbh_cm)

哪个模型最优？使用调整R²验证AIC的结论是否一致。

**参考答案**：

- AIC越小越好，差异>2通常认为有实质差异
- 多项式模型可能获得更高的R²，但可能过拟合
- 需要结合生态学解释和预测能力综合判断

### 练习四：思考外推风险

**问题**：假设某物种分布模型使用温度范围为15-25°C的数据训练。如果要将模型应用于温度达到30°C的未来气候情景，讨论：（1）模型预测是否可靠？（2）哪些类型的SDM方法在外推方面更具鲁棒性？（3）如何量化外推不确定性？

**参考答案**：

- 超过训练数据范围的预测属于"外推"，可靠性显著下降
- 机理模型（process-based）通常比统计模型具有更好的外推能力
- 可以使用"novel climate space"分析识别外推区域
