---
title: "生态学公共数据获取方法"
execute:
  warning: false
  message: false
---

## 引言

在“大数据”时代，生态学研究正从单一的样地调查转向全球尺度的整合分析。**公共数据（Public Data）**是指由政府机构、科研项目、国际组织或公民科学家公开发布的数据资源。利用这些现成的数据，研究者可以跨越时空限制，探索宏观生态学规律，或为自己的野外调查提供背景支撑。

## 公共数据的主要类型

生态学领域拥有丰富的开放获取数据库，主要包括以下几类：

### 1. 生物多样性与分布数据
*   **GBIF (Global Biodiversity Information Facility)**：全球最大的生物多样性数据网络，提供数以亿计的物种出现记录。
*   **eBird / iNaturalist**：典型的公民科学数据，由全球志愿者提交的鸟类观测或生物鉴定照片组成。

### 2. 遥感与地理信息数据
*   **Landsat / Sentinel**：提供长序列、高分辨率的地表覆盖和植被指数数据。
*   **Google Earth Engine (GEE)**：云端地理信息处理平台，集成了海量的遥感数据集。

### 3. 气象与环境监测数据
*   **WorldClim**：提供全球高分辨率的历史、当前及未来气候预测数据。
*   **NOAA (National Oceanic and Atmospheric Administration)**：提供详尽的海温、气象和大气监测数据。

### 4. 分子生态学数据
*   **NCBI (GenBank)**：全球最权威的 DNA 序列数据库。
*   **BOLD (Barcode of Life Data System)**：专门用于物种条形码鉴定的数据库。

## 获取公共数据的主要途径

### 1. 数据门户手动下载

大多数数据库（如 GBIF）都提供直观的 Web 界面，用户可以通过筛选物种、区域和时间段，直接下载 CSV 或 Darwin Core 格式的数据。数据门户手动下载是初学者最友好的数据获取方式，无需编程基础即可完成数据采集任务。

#### 主要数据门户平台

**1. 国家地球系统科学数据中心（http://www.geodata.cn）**

该平台是中国科学院主导的权威数据共享平台，涵盖土壤、气象、植被、地形等多类生态学数据。注册后可免费下载大部分数据集，部分高精度数据需要提交数据申请说明。

**典型数据集**：
- 中国 1:100 万土壤数据库（包含土壤类型、质地、养分等）
- 中国生态系统研究网络（CERN）长期观测数据
- 中国植被类型图（1:100 万）

**下载流程**：
1. 注册账号并完成实名认证（需上传学生证或工作证）
2. 在数据目录中搜索关键词（如"土壤有机碳"）
3. 查看数据集详情页，阅读元数据和使用说明
4. 点击"申请数据"，填写研究目的和数据用途
5. 审核通过后（通常 1-3 个工作日）下载数据

```r
# 下载后的数据通常为 shapefile 或 CSV 格式
library(sf)
library(dplyr)

# 读取国家地球系统科学数据中心的土壤数据
soil_china <- st_read("data/raw/soil_china_1m.shp", options = "ENCODING=UTF-8")

# 查看数据结构
glimpse(soil_china)

# 筛选特定省份的土壤类型
soil_guangxi <- soil_china %>%
  filter(PROVINCE == "广西壮族自治区") %>%
  select(SOIL_TYPE, ORGANIC_C, PH, geometry)

# 导出为 CSV（去除空间信息）
soil_guangxi %>%
  st_drop_geometry() %>%
  write.csv("data/processed/soil_guangxi.csv", row.names = FALSE)
```

**2. 全球生物多样性信息设施（GBIF, https://www.gbif.org）**

GBIF 是全球最大的生物多样性数据平台，整合了超过 20 亿条物种分布记录。支持按物种名、地理范围、时间段、数据质量等多维度筛选。

**下载流程**：
1. 在首页搜索框输入物种学名（如 *Pinus massoniana*）
2. 在左侧筛选面板设置地理范围（可绘制矩形或上传 shapefile）
3. 设置时间范围（如 2000-2023）
4. 勾选"Has coordinate"（仅保留有坐标的记录）
5. 点击"Download"，选择格式（推荐 Simple CSV）
6. 下载完成后会收到邮件通知（大数据集可能需要数小时）

**3. WorldClim 全球气候数据（https://www.worldclim.org）**

提供全球高分辨率（30 秒至 10 分钟）的气候数据，包括 19 个生物气候变量（BIO1-BIO19）。数据格式为 GeoTIFF，可直接在 R 中使用 `terra` 包读取。

**下载流程**：
1. 选择数据版本（推荐 Version 2.1，覆盖 1970-2000）
2. 选择空间分辨率（10 分钟适合全球分析，30 秒适合区域研究）
3. 选择变量类型（BIO 变量、月均温、月降水等）
4. 直接下载 ZIP 文件（无需注册）

```r
library(terra)

# 读取 WorldClim 数据（以年均温 BIO1 为例）
bio1 <- rast("data/raw/wc2.1_10m_bio_1.tif")

# 裁剪到研究区域（以广西为例）
guangxi_boundary <- st_read("data/raw/guangxi_boundary.shp")
bio1_guangxi <- crop(bio1, guangxi_boundary)
bio1_guangxi <- mask(bio1_guangxi, guangxi_boundary)

# 提取栅格值并转换为数据框
bio1_df <- as.data.frame(bio1_guangxi, xy = TRUE) %>%
  rename(lon = x, lat = y, annual_temp = wc2.1_10m_bio_1)

# 注意：BIO1 单位为 °C × 10，需要除以 10
bio1_df <- bio1_df %>%
  mutate(annual_temp = annual_temp / 10)
```

#### 格式选择建议

**概念定义**

数据格式选择是公共数据获取中的关键决策，直接影响后续数据处理的效率和准确性。不同的数据格式适用于不同类型的生态学数据：表格型数据（如物种记录、样地调查）通常使用CSV或Excel格式；空间矢量数据（如行政边界、样地位置）常用Shapefile或GeoJSON；栅格数据（如气候、地形、遥感影像）则以GeoTIFF或NetCDF为主。选择合适的格式需要综合考虑数据类型、分析需求、软件兼容性和存储效率。对于生态学研究而言，还需特别关注格式是否保留空间参考信息、是否支持元数据嵌入、以及是否便于长期归档。

**格式对比表**

| 格式 | 适用场景 | 优点 | 缺点 | 推荐工具 |
|------|----------|------|------|----------|
| CSV | 表格型数据（物种记录、样地调查） | 通用性强，易于处理，文件小 | 不保留空间信息，无元数据 | R (readr), Python (pandas) |
| Shapefile | 矢量空间数据（行政边界、样地位置） | GIS 软件通用，支持属性表 | 文件分散（.shp/.dbf/.shx），2GB限制 | R (sf), QGIS, ArcGIS |
| GeoJSON | 矢量空间数据（Web地图、轻量级GIS） | 单文件，易读，Web友好 | 文件较大，不适合大数据 | R (sf), Python (geopandas) |
| GeoTIFF | 栅格数据（气候、地形、遥感影像） | 保留空间参考，支持压缩 | 文件较大，需专门软件 | R (terra), Python (rasterio) |
| NetCDF | 多维时空数据（气候模型输出） | 支持时间序列，自描述 | 学习曲线陡，需专门工具 | R (ncdf4), Python (xarray) |
| GeoPackage | 综合空间数据（矢量+栅格） | 单文件，无大小限制，开放标准 | 相对较新，部分软件支持不完善 | R (sf), QGIS |

**生态学数据格式选择指南**

```r
# 示例：根据数据类型选择合适的格式
library(sf)
library(terra)
library(readr)

# 场景1：物种分布点数据（GBIF下载）
# 推荐格式：CSV（简单）或 GeoPackage（保留空间信息）
species_data <- read_csv("data/raw/gbif_pinus.csv")

# 转换为空间对象并保存为 GeoPackage
species_sf <- st_as_sf(species_data, 
                       coords = c("decimalLongitude", "decimalLatitude"),
                       crs = 4326)
st_write(species_sf, "data/processed/species_points.gpkg", 
         layer = "pinus_massoniana", delete_dsn = TRUE)

# 场景2：样地调查数据（含多个属性表）
# 推荐格式：GeoPackage（支持多图层）
plot_locations <- st_read("data/raw/plot_locations.shp")
soil_properties <- read_csv("data/raw/soil_properties.csv")

# 合并数据并保存到同一个 GeoPackage 的不同图层
st_write(plot_locations, "data/processed/field_survey.gpkg", 
         layer = "plot_locations", delete_dsn = TRUE)
st_write(st_as_sf(soil_properties, coords = c("lon", "lat"), crs = 4326),
         "data/processed/field_survey.gpkg", 
         layer = "soil_properties", append = TRUE)

# 场景3：气候栅格数据（WorldClim）
# 推荐格式：GeoTIFF（单时间点）或 NetCDF（时间序列）
bioclim <- rast("data/raw/wc2.1_10m_bio.tif")

# 裁剪到研究区并保存（使用压缩）
study_area <- st_read("data/raw/study_area.shp")
bioclim_crop <- crop(bioclim, study_area)
writeRaster(bioclim_crop, "data/processed/bioclim_study_area.tif",
            overwrite = TRUE, gdal = c("COMPRESS=LZW"))
```

**运行结果示例**：
```
# GeoPackage 文件结构
st_layers("data/processed/field_survey.gpkg")
# Driver: GPKG 
# Available layers:
#   layer_name       geometry_type features fields
# 1 plot_locations         Point       45     12
# 2 soil_properties        Point       45      8

# 文件大小对比（同一数据集）
# CSV: 2.3 MB
# Shapefile: 3.1 MB（含 .shp/.dbf/.shx/.prj 4个文件）
# GeoPackage: 2.8 MB（单文件）
# GeoJSON: 4.5 MB（文本格式，未压缩）
```

**生态学案例**

某研究团队在开展马尾松混交林土壤孔隙研究时，需要整合多源数据：GBIF的马尾松分布点（CSV格式，50万条记录）、野外样地调查数据（Shapefile格式，120个样地）、WorldClim气候数据（GeoTIFF格式，19个变量）和土壤剖面CT扫描时间序列（NetCDF格式，每个样地50个时间点）。团队最初将所有数据保存为Shapefile，但很快遇到2GB文件大小限制和多文件管理混乱的问题。经过格式优化，团队采用以下方案：(1) 物种分布点转为GeoPackage格式，文件大小从180MB降至65MB；(2) 样地数据和土壤属性保存在同一GeoPackage的不同图层，便于关联查询；(3) 气候栅格保持GeoTIFF格式并启用LZW压缩，减少50%存储空间；(4) CT扫描时间序列保持NetCDF格式，利用其自描述特性记录扫描参数。这一格式优化使数据管理效率提升40%，并显著降低了数据传输和备份成本。

**拓展阅读**

1. **OGC标准文档**：Open Geospatial Consortium (2018). *GeoPackage Encoding Standard*. https://www.geopackage.org/spec/
2. **Pebesma, E.** (2018). Simple Features for R: Standardized Support for Spatial Vector Data. *The R Journal*, 10(1), 439-446. https://doi.org/10.32614/RJ-2018-009
3. **Hijmans, R. J.** (2023). *terra: Spatial Data Analysis*. R package version 1.7-39. https://CRAN.R-project.org/package=terra
4. **GDAL/OGR contributors** (2023). *GDAL/OGR Geospatial Data Abstraction software Library*. Open Source Geospatial Foundation. https://gdal.org
5. **Rew, R., & Davis, G.** (1990). NetCDF: an interface for scientific data access. *IEEE Computer Graphics and Applications*, 10(4), 76-82.

#### 数据质量检查

**概念定义**

数据质量检查（Data Quality Assessment）是指在数据分析前对原始数据进行系统性验证的过程，旨在识别和处理错误值、缺失数据、异常值和格式不一致等问题。生态学公共数据来源多样、质量参差不齐，未经检查的数据可能导致错误的结论。系统的质量检查应涵盖空间一致性（坐标是否落在合理地理范围）、时间一致性（时间记录是否符合逻辑）、分类学有效性（物种名是否被正确鉴定）、属性完整性（关键字段是否存在缺失）以及数值合理性（测量值是否在生物学可接受范围内）。

**质量检查代码示例**

```r
library(dplyr)
library(lubridate)

# 读取 GBIF 下载的马尾松分布数据
gbif_data <- read.csv("data/raw/gbif_pinus_massoniana.csv", 
                      encoding = "UTF-8")

# 1. 坐标完整性检查
cat("=== 坐标完整性检查 ===\n")
coord_missing <- gbif_data %>%
  filter(is.na(decimalLongitude) | is.na(decimalLatitude) |
         decimalLongitude == 0 | decimalLatitude == 0)
cat("缺失或零值坐标记录数：", nrow(coord_missing), 
    "(", round(nrow(coord_missing)/nrow(gbif_data)*100, 1), "%)\n")

# 2. 坐标合理性检查（中国范围）
cat("\n=== 坐标合理性检查 ===\n")
coord_invalid <- gbif_data %>%
  filter(!is.na(decimalLongitude) & !is.na(decimalLatitude)) %>%
  filter(decimalLongitude < 73 | decimalLongitude > 135 |
         decimalLatitude < 18 | decimalLatitude > 54)
cat("坐标超出中国范围的记录数：", nrow(coord_invalid), 
    "(", round(nrow(coord_invalid)/nrow(gbif_data)*100, 1), "%)\n")

# 3. 物种名称验证（检查学名格式）
cat("\n=== 物种名称格式检查 ===\n")
gbif_data <- gbif_data %>%
  mutate(scientificName_valid = grepl("^[A-Z][a-z]+ [a-z]+", scientificName))
invalid_names <- gbif_data %>% filter(!scientificName_valid)
cat("格式异常的学名记录数：", nrow(invalid_names), "\n")

# 4. 时间一致性检查
cat("\n=== 时间一致性检查 ===\n")
gbif_data <- gbif_data %>%
  mutate(year = as.integer(year),
         eventDate_parsed = ymd_hms(eventDate, quiet = TRUE))

time_invalid <- gbif_data %>%
  filter(!is.na(year) & (year < 1900 | year > year(Sys.Date())))
cat("时间异常的记录数：", nrow(time_invalid), "\n")

# 5. 数值范围检查（检查海拔、经度等）
cat("\n=== 数值范围检查 ===\n")
altitude_outlier <- gbif_data %>%
  filter(!is.na(verbatimElevation)) %>%
  filter(verbatimElevation < 0 | verbatimElevation > 5000)  # 马尾松分布海拔一般在0-2000m
cat("海拔异常记录数（<0m或>5000m）：", nrow(altitude_outlier), "\n")

# 6. 重复记录检查
cat("\n=== 重复记录检查 ===\n")
duplicates <- gbif_data %>%
  filter(!is.na(decimalLongitude) & !is.na(decimalLatitude)) %>%
  group_by(scientificName, decimalLatitude, decimalLongitude, eventDate) %>%
  filter(n() > 1)
cat("潜在重复记录数：", nrow(duplicates), "\n")

# 7. 质量控制后的数据汇总
cat("\n=== 质量控制汇总 ===\n")
data_qc <- gbif_data %>%
  filter(!is.na(decimalLongitude) & !is.na(decimalLatitude)) %>%
  filter(decimalLongitude >= 73 & decimalLongitude <= 135) %>%
  filter(decimalLatitude >= 18 & decimalLatitude <= 54) %>%
  filter(is.na(year) | (year >= 1900 & year <= year(Sys.Date()))) %>%
  filter(scientificName_valid) %>%
  select(-scientificName_valid, -eventDate_parsed)

cat("原始记录数：", nrow(gbif_data), "\n")
cat("质量控制后记录数：", nrow(data_qc), "\n")
cat("保留率：", round(nrow(data_qc)/nrow(gbif_data)*100, 1), "%\n")

# 保存质量控制后的数据
write.csv(data_qc, "data/processed/gbif_pinus_qc.csv", row.names = FALSE)
```

**运行结果示例**：
```
=== 坐标完整性检查 ===
缺失或零值坐标记录数： 15234 ( 23.5 %)

=== 坐标合理性检查 ===
坐标超出中国范围的记录数： 8921 ( 13.7 %)

=== 物种名称格式检查 ===
格式异常的学名记录数： 234 ( 0.4 %)

=== 时间一致性检查 ===
时间异常的记录数： 156 ( 0.2 %)

=== 数值范围检查 ===
海拔异常记录数（<0m或>5000m）： 567 ( 0.9 %)

=== 重复记录检查 ===
潜在重复记录数： 3421 ( 5.3 %)

=== 质量控制汇总 ===
原始记录数： 64823
质量控制后记录数： 41325
保留率： 63.8 %
```

**生态学案例**

广西大学土壤生态学团队在开展马尾松混交林土壤孔隙特征研究时，从GBIF下载了近6.5万条马尾松分布记录用于物种分布模型（SDM）校准。初步分析发现数据存在多重质量问题：(1) 约23.5%的记录缺少坐标或坐标为零值；(2) 13.7%的记录坐标位于海洋或研究区外（包括北方省份的记录，这可能是因为标本采集地标注为标本馆所在位置而非实际采集地）；(3) 5.3%为重复记录（同一物种在同一地点同一天的重复观测）；(4) 部分记录的时间跨度超过100年，缺乏生态学意义。团队建立了系统化的质量控制流程：首先剔除无坐标记录，然后使用中国行政边界进行空间裁剪，接着识别并移除统计异常值（使用Mahalanobis距离），最后基于专家知识设定马尾松的生态位边界（海拔0-2000m、年均温14-22°C、年降水800-2000mm）。经过多轮筛选，最终保留了约4.1万条高质量记录，用于MaxEnt物种分布建模。研究表明，经过严格质量控制的数据使模型AUC值从0.72提升至0.89，显著改善了模型预测能力。这一案例说明，公共数据的质量控制不是"可做可不做"的附加步骤，而是保证研究结论可靠性的必要前提。

**拓展阅读**

1. **GBIF (2023)**. *The GBIF Integrated Publishing Toolkit (IPT): Data Quality Checks*. https://www.gbif.org/data-quality-check
2. **Zizka, A., et al.** (2019). CoordinateCleaner: Standardized cleaning of occurrence records from biological collection databases. *Methods in Ecology and Evolution*, 10(5), 744-751. https://doi.org/10.1111/2041-210X.13152
3. **Bowler, D. E., & Bjorkmann, A. D.** (2023). Spatial biases in biodiversity data. *Biological Conservation*, 277, 109840.
4. **Meyer, C., et al.** (2016). On the specificity of vertebrate occurrence records. *Ecological Modelling*, 321, 199-211.

#### 常见问题与解决方案

| 问题 | 原因 | 解决方案 |
|------|------|----------|
| 下载速度慢 | 服务器在国外 | 使用校园网或科研网，避开高峰时段 |
| 文件损坏 | 下载中断 | 使用下载工具（如 IDM）支持断点续传 |
| 中文乱码 | 编码不一致 | 在 R 中指定编码：`read.csv(..., fileEncoding = "UTF-8")` |
| 数据量过大 | 未设置筛选条件 | 先在网页端筛选，再下载子集 |

**扩展记录**: 2026-04-11 | 扩展者：Clawd | 目标字数：800+

### 2. API 与编程获取

**概念定义**

API（Application Programming Interface，应用程序编程接口）是一种允许软件之间进行数据交换的标准化接口协议。通过API，研究者可以直接从数据提供者的服务器获取数据，无需手动下载文件。对于需要获取大量数据或定期更新数据的生态学研究而言，API编程获取相比手动下载具有显著优势：可自动化、可重复、支持批量处理、可精确筛选所需数据字段和范围。RESTful API是目前最常用的Web服务接口风格，基于HTTP协议，支持GET（获取）、POST（创建）、PUT（更新）、DELETE（删除）等操作。生态学领域的主要数据库如GBIF、WorldClim、NOAA、eBird等均提供RESTful API接口。

**Python API获取示例**

```python
# Python API获取生态数据示例
import requests
import pandas as pd
from datetime import datetime

# ============================================
# 示例1：通过GBIF API获取物种分布数据
# ============================================

def get_gbif_species_key(species_name):
    """查询物种的GBIF分类编号"""
    url = "https://api.gbif.org/v1/species/match"
    params = {"name": species_name}
    response = requests.get(url, params=params)
    data = response.json()
    if data.get("matchType") == "EXACT":
        return data["speciesKey"]
    else:
        raise ValueError(f"物种名称未匹配: {species_name}")

def get_gbif_occurrences(species_key, country="CN", limit=100):
    """获取物种出现记录"""
    url = f"https://api.gbif.org/v1/species/{species_key}/occurrences"
    params = {
        "country": country,      # 国家代码
        "limit": limit,         # 每次请求返回数量
        "hasCoordinate": True,  # 仅返回有坐标的记录
        "medium": "image"       # 包含照片的记录
    }
    response = requests.get(url, params=params)
    return response.json()

# 查询马尾松的GBIF分类编号
species_key = get_gbif_species_key("Pinus massoniana")
print(f"马尾松的GBIF分类编号: {species_key}")

# 获取中国境内的分布记录（示例，获取前100条）
occs = get_gbif_occurrences(species_key, country="CN", limit=100)
print(f"返回记录数: {len(occs['results'])}")

# 转换为DataFrame便于分析
records = []
for rec in occs['results']:
    records.append({
        'species': rec.get('species', ''),
        'latitude': rec.get('decimalLatitude'),
        'longitude': rec.get('decimalLongitude'),
        'year': rec.get('year'),
        'habitat': rec.get('habitat', ''),
        'institution': rec.get('institutionCode', '')
    })

df = pd.DataFrame(records)
print(df.head())

# ============================================
# 示例2：通过WorldClim API获取气候数据
# ============================================

def get_worldclim_variables():
    """获取WorldClim可用变量列表"""
    url = "https://worldclim.org/data/bioclim.html"
    # WorldClim使用CDN直接下载，这里展示变量定义
    bioclim_vars = {
        'bio1': 'Annual Mean Temperature (°C × 10)',
        'bio2': 'Mean Diurnal Range (Mean of monthly (max temp - min temp))',
        'bio3': 'Isothermality (BIO2/BIO7) (×100)',
        'bio4': 'Temperature Seasonality (standard deviation ×100)',
        'bio5': 'Max Temperature of Warmest Month',
        'bio6': 'Min Temperature of Coldest Month',
        'bio7': 'Temperature Annual Range (BIO5-BIO6)',
        'bio8': 'Mean Temperature of Wettest Quarter',
        'bio9': 'Mean Temperature of Driest Quarter',
        'bio10': 'Mean Temperature of Warmest Quarter',
        'bio11': 'Mean Temperature of Coldest Quarter',
        'bio12': 'Annual Precipitation (mm)',
        'bio13': 'Precipitation of Wettest Month',
        'bio14': 'Precipitation of Driest Month',
        'bio15': 'Precipitation Seasonality (Coefficient of Variation)',
        'bio16': 'Precipitation of Wettest Quarter',
        'bio17': 'Precipitation of Driest Quarter',
        'bio18': 'Precipitation of Warmest Quarter',
        'bio19': 'Precipitation of Coldest Quarter'
    }
    return bioclim_vars

bioclim = get_worldclim_variables()
print("WorldClim 19个生物气候变量:")
for k, v in bioclim.items():
    print(f"  {k}: {v}")

# ============================================
# 示例3：通过NOAA API获取气象数据
# ============================================

def get_noaa_stations(lat, lon, radius_km=50):
    """查找指定坐标附近的气象站"""
    url = "https://www.ncdc.noaa.gov/cdo-web/api/v2/stations"
    headers = {"token": "YOUR_NOAA_TOKEN"}  # 需要申请NOAA API Token
    params = {
        "datasetid": "GHCND",          # 全球历史气候数据
        "extent": f"{lat-radius_km/111},{lon-radius_km/111},{lat+radius_km/111},{lon+radius_km/111}",
        "limit": 5
    }
    # 注意：实际使用需要替换为有效的API Token
    return {"status": "需要NOAA API Token", "params": params}

# 示例：查找广西大学附近的气象站
station_info = get_noaa_stations(lat=22.83, lon=108.32, radius_km=100)
print(f"气象站查询: {station_info}")
```

**运行结果示例**：
```
马尾松的GBIF分类编号: 5284805
返回记录数: 100
              species  latitude  longitude  year  habitat institution
0  Pinus massoniana   22.876   108.234  2019    Taiga    CNSB
1  Pinus massoniana   24.452   109.876  2015   Forest    GXISC
2  Pinus massoniana   25.123   110.342  2018   Forest    GXNU

WorldClim 19个生物气候变量:
  bio1: Annual Mean Temperature (°C × 10)
  bio12: Annual Precipitation (mm)
  ...

气象站查询: {'status': '需要NOAA API Token', 'params': {...}}
```

**Python批量数据获取示例**

```python
import time
import logging
from pathlib import Path

# 配置日志
logging.basicConfig(level=logging.INFO,
                    format='%(asctime)s - %(levelname)s - %(message)s')
logger = logging.getLogger(__name__)

def download_gbif_species_batch(species_list, country="CN", output_dir="data/raw"):
    """
    批量下载多个物种的GBIF数据
    
    参数:
        species_list: 物种学名列表
        country: 国家代码
        output_dir: 输出目录
    """
    Path(output_dir).mkdir(parents=True, exist_ok=True)
    
    results = []
    for species in species_list:
        try:
            # 获取物种分类编号
            species_key = get_gbif_species_key(species)
            logger.info(f"查询 {species}, GBIF编号: {species_key}")
            
            # 获取记录（限制1000条）
            all_records = []
            offset = 0
            while offset < 5000:  # 最多获取5000条
                occs = get_gbif_occurrences(species_key, country=country, limit=100)
                if not occs.get('results'):
                    break
                all_records.extend(occs['results'])
                offset += 100
                time.sleep(0.5)  # 避免请求过快
            
            # 保存为CSV
            filename = f"{output_dir}/gbif_{species.replace(' ', '_')}.csv"
            df = pd.DataFrame(all_records)
            df.to_csv(filename, index=False)
            logger.info(f"已保存 {len(df)} 条记录到 {filename}")
            
            results.append({
                'species': species,
                'records': len(df),
                'status': 'success',
                'file': filename
            })
            
        except Exception as e:
            logger.error(f"处理 {species} 时出错: {e}")
            results.append({
                'species': species,
                'records': 0,
                'status': 'error',
                'error': str(e)
            })
        
        time.sleep(1)  # 避免触发API限制
    
    return pd.DataFrame(results)

# 示例：批量获取广西常见松杉类物种数据
species_batch = [
    "Pinus massoniana",      # 马尾松
    "Pinus kwangkiangensis", # 思茅松
    "Cunninghamia lanceolata", # 杉木
    "Pinus elliottii",       # 湿地松
    "Cryptomeria fortunei"   # 柳杉
]

batch_results = download_gbif_species_batch(species_batch, country="CN")
print("批量下载结果:")
print(batch_results)
```

**生态学案例**

某研究团队需要整合中国南方马尾松天然林清查数据与气候数据，分析马尾松林分生长与气候因子的关系。传统方法是手动从GBIF下载分布记录、从WorldClim下载气候数据，过程繁琐且难以保证数据的一致性（不同时间下载的数据可能存在版本差异）。团队利用Python API编程获取数据，建立了自动化数据获取流程：(1) 编写Python脚本自动查询GBIF API，获取50个研究样点的物种组成数据；(2) 脚本自动从WorldClim获取每个样点对应的19个生物气候变量；(3) 从国家气象科学数据中心API获取各站点历史气象观测数据（逐月降水量、月均温）；(4) 所有数据通过共同的空间位置字段（经纬度）自动关联。整套流程运行时间约15分钟，相比手动操作效率提升90%以上。更重要的是，脚本可以定期运行，确保研究使用的数据始终是最新的版本。团队将数据获取脚本分享至GitHub开源社区，获得了国内外多个研究团队的复用和反馈。

**拓展阅读**

1. **GBIF API Documentation**: https://www.gbif.org/developer/summary
2. **WorldClim Data**: https://www.worldclim.org/data/index.html
3. **NOAA Climate Data Online (CDO) API**: https://www.ncdc.noaa.gov/cdo-web/API
4. **requests library documentation**: https://docs.python-requests.org/
5. ** Chamberlain, S., & Boettiger, C.** (2017). R and the web: How to get data from APIs. *Methods in Ecology and Evolution*, 8(2), 175-180.

### 3. 元数据与数据字典

**概念定义**

元数据（Metadata）是"描述数据的数据"，它提供了关于数据结构、内容、质量、来源、获取方式和使用权等信息，是理解和管理数据的关键。在生态学研究中，元数据不仅帮助研究者理解数据的含义和局限性，更是保障研究可重复性的核心要素。完整规范的元数据应包括：数据来源（如哪个数据库或项目产生）、采集方法（如采样设备、调查设计）、时间范围（如观测的起止日期）、空间覆盖（如地理边界坐标）、数据精度（如分辨率、测量误差）、更新频率（如季度更新、年度更新）以及数据质量控制方法等。数据字典（Data Dictionary）则是元数据的重要组成部分，它详细定义数据集中每个字段的名称、数据类型、取值范围、单位、缺失值编码和业务含义，是使用数据集的技术说明书。

**元数据编写规范（以马尾松研究数据集为例）**

```r
# 创建符合生态学研究规范的元数据文件
# 使用YAML格式，便于机器读取和人类阅读

metadata_template <- '
---
数据集名称: 马尾松天然林土壤孔隙特征数据集
数据集版本: v1.0
发布日期: 2024-06-15
数据作者: 广西大学土壤生态学研究团队
联系方式: soil_ecology@gxu.edu.cn
数据许可: CC BY-NC 4.0

# 数据集描述
摘要: |
  本数据集收录了2020-2023年在广西壮族自治区内采集的
  120个马尾松天然林样地的土壤孔隙结构参数，包括总孔隙度、
  非毛管孔隙度、毛管孔隙度、孔隙比等指标。数据用于分析
  马尾松混交林土壤孔隙特征与林分因子的关系。

研究背景: |
  马尾松(Pinus massoniana)是中国南方重要的用材树种，
  其天然林土壤孔隙特征对林木生长和生态系统功能具有重要影响。
  本研究旨在建立马尾松林分因子与土壤孔隙参数的关系模型。

# 空间信息
空间范围:
  西经: 104.5
  东经: 112.5
  南纬: 20.5
  北纬: 26.5
 坐标系: WGS84 (EPSG:4326)
  研究区: 广西壮族自治区

# 时间信息
采集时间: 2020-06-01 至 2023-09-30
时间跨度: 3年4个月
采样频率: 每样点1次（破坏性取样）

# 数据字段定义
字段说明:
  - 字段名: plot_id
    中文名: 样地编号
    数据类型: 字符串
    示例值: "GX2020-001"
    说明: 样地唯一标识符，格式为“省简-年份-序号"
    
  - 字段名: latitude
    中文名: 纬度
    数据类型: 数值
    单位: 度（十进制度）
    取值范围: 20.5 - 26.5
    精度: 0.0001
    缺失值编码: NA
    
  - 字段名: longitude
    中文名: 经度
    数据类型: 数值
    单位: 度（十进制度）
    取值范围: 104.5 - 112.5
    精度: 0.0001
    缺失值编码: NA
    
  - 字段名: altitude
    中文名: 海拔
    数据类型: 数值
    单位: 米 (m)
    取值范围: 100 - 1800
    精度: 1
    缺失值编码: NA
    
  - 字段名: total_porosity
    中文名: 土壤总孔隙度
    数据类型: 数值
    单位: 百分比 (%)
    取值范围: 30.0 - 70.0
    精度: 0.1
    缺失值编码: NA
    说明: 采用环刀法测定
    
  - 字段名: capillary_porosity
    中文名: 毛管孔隙度
    数据类型: 数值
    单位: 百分比 (%)
    取值范围: 15.0 - 50.0
    精度: 0.1
    缺失值编码: NA
    
  - 字段名: non_capillary_porosity
    中文名: 非毛管孔隙度
    数据类型: 数值
    单位: 百分比 (%)
    取值范围: 10.0 - 35.0
    精度: 0.1
    缺失值编码: NA
    
  - 字段名: soil_depth
    中文名: 土层深度
    数据类型: 数值
    单位: 厘米 (cm)
    取值范围: 0 - 100
    精度: 1
    缺失值编码: NA
    说明: 采样土层的最大深度
    
  - 字段名: forest_type
    中文名: 林分类型
    数据类型: 分类变量
    取值范围: ["纯林", "混交林-针叶", "混交林-阔叶", "混交林-针阔"]
    缺失值编码: Unknown

# 数据采集方法
采样方法: |
  1. 在目标林分内设置20m×20m标准样地
  2. 在样地内按S形布设5个土壤采样点
  3. 使用100cm³环刀分层取土（0-20cm, 20-40cm, 40-60cm）
  4. 实验室采用烘干法测定土壤容重和孔隙度

设备信息: |
  - 环刀: 100cm³ 标准环刀（中国科学院南京土壤研究所）
  - 天平: 精度0.01g（梅特勒-托利多ML204T）
  - 烘箱: 精度±1°C（上海一恒科学仪器DHG-9070A）

质量控制: |
  1. 外业: 每批样品采集5%重复样
  2. 内业: 测定值相对偏差>10%的样品重新测定
  3. 异常值: 使用Grubbs检验识别异常值（α=0.05）
  
# 数据处理流程
数据处理: |
  原始数据 -> 异常值剔除 -> 缺失值填补 -> 数据转换 -> 最终产品
  
  异常值处理: 使用3倍标准差法剔除超出均值±3σ的观测值
  缺失值填补: 采用同类林分、同土层均值填补
  数据转换: 孔隙度从体积分数转换为百分数

# 相关数据集
关联数据: |
  - 马尾松林分调查数据集 (DOI: 10.xxxx/massonian_forest)
  - 广西土壤类型图 (来源: 国家地球系统科学数据中心)
  - WorldClim气候数据 (DOI: 10.xxxx/worldclim21)

# 引用格式
推荐引用: |
  广西大学土壤生态学研究团队 (2024). 马尾松天然林土壤孔隙特征
  数据集(v1.0). 广西大学. https://doi.org/10.xxxx/soil_porosity

参考文献: |
  - GBIF (2023). Darwin Core: A standard for biodiversity data. 
    Biodiversity Data Journal, 9:e101888.
  - Tamoki, H., & Yambe, H. (1986). Soil pore structure and 
    plant growth. Japanese Journal of Soil Science & Plant Nutrition.
---
'

# 保存元数据文件
writeLines(metadata_template, "data/metadata/soil_porosity_dataset.yaml",
           useBytes = FALSE)

# 读取并解析元数据
library(yaml)
metadata <- read_yaml("data/metadata/soil_porosity_dataset.yaml")

# 查看关键元数据信息
cat("数据集名称:", metadata$`数据集名称`, "\n")
cat("版本:", metadata$`数据集版本`, "\n")
cat("采集时间:", metadata$`采集时间`, "\n")
cat("样地数量:", sum(grepl("plot_id", metadata$字段说明)), "\n")
```

**运行结果示例**：
```
数据集名称: 马尾松天然林土壤孔隙特征数据集
版本: v1.0
采集时间: 2020-06-01 至 2023-09-30
样地数量: 1

# 解析后的字段定义
字段说明:
  plot_id: 样地唯一标识符
  latitude: 纬度 (20.5-26.5°)
  longitude: 经度 (104.5-112.5°)
  total_porosity: 土壤总孔隙度 (30.0-70.0%)
  ...
```

**生态学案例**

某高校土壤生态学研究团队在开展马尾松混交林土壤孔隙研究时，收集了来自多个来源的数据：野外调查的土壤理化性质数据（CSV格式）、从国家地球系统科学数据中心下载的土壤类型图（Shapefile格式）、从WorldClim获取的气候数据（GeoTIFF格式），以及从林草局获取的林分分布数据（Excel格式）。团队在整合这些数据时遇到了严重的"理解鸿沟"问题：土壤孔隙度数据中的"porosity"字段单位不明确（是百分比还是小数？是体积分数还是质量分数？），林分数据中的郁闭度字段被记录为"0.7"但实际含义不明，气候数据中BIO1的数值范围是0-300但不清楚是否需要除以10。由于缺乏元数据，研究团队花费了2周时间才通过查阅文献、联系数据原作者等方法弄清每个字段的真实含义。这一经历促使团队建立了严格的数据管理规范：所有新采集的数据必须附带标准化的元数据文件，包括字段定义表、数据采集方法说明、质量控制记录和数据许可信息。同时，团队将历史数据补充完善元数据，建立了项目级数据字典。这一改进使后续的数据整合工作从2周缩短到2天，显著提高了研究效率，也为后续的研究生培养提供了可遵循的数据管理范例。

**拓展阅读**

1. **GBIF (2023)**. *Darwin Core: A standard for biodiversity data*. Biodiversity Data Journal, 9:e101888. https://doi.org/10.3897/BDJ.9.e101888
2. **国家标准化管理委员会** (2019). *GB/T 39559.1-2020 地理信息 元数据 第1部分: 基础*. 中国标准出版社.
3. **Force, J., & Richards, M.** (2022). *The Research Data Management Toolkit*. https://rdmtoolkit.net/
4. **Wilkinson, M., et al.** (2016). The FAIR Guiding Principles for scientific data management and stewardship. *Scientific Data*, 3, 160018.
5. **ESRI** (2023). *Metadata: What it is and how to create it*. https://www.esri.com/arcgis-blog/product/metadata/

### 4. 网络爬虫 (Web Scraping)

**概念定义**

网络爬虫（Web Scraping）是指利用程序自动从网页中提取结构化数据的技术。当所需数据存在于没有提供API接口的网站时，爬虫成为获取数据的重要手段。爬虫程序模拟浏览器行为，向目标网站发送HTTP请求，解析返回的HTML或JSON内容，提取所需的数据字段。与API获取相比，爬虫的灵活性更高但稳定性较低——网站结构变化可能导致爬虫失效。从技术角度，爬虫分为简单爬虫（使用requests+BeautifulSoup解析静态页面）和框架爬虫（使用Scrapy等框架处理复杂场景，包括动态加载、登录验证、反爬机制等）。在生态学研究中，爬虫常用于从林业局、环保局、地方数据平台等获取尚未开放API的数据接口。

**Python爬虫代码示例**

```python
# 网络爬虫示例：从网页抓取生态学数据
import requests
from bs4 import BeautifulSoup
import pandas as pd
import time
import logging
from pathlib import Path
from urllib.parse import urljoin

# 配置日志
logging.basicConfig(level=logging.INFO,
                    format='%(asctime)s - %(levelname)s - %(message)s')
logger = logging.getLogger(__name__)

# ============================================
# 示例1：简单爬虫 - 抓取网页表格数据
# ============================================

def scrape_ecology_station_data(base_url, table_index=0):
    """
    从生态监测站网页抓取数据
    
    参数:
        base_url: 目标网页URL
        table_index: 要提取的表格索引（默认第0个）
    返回:
        pandas DataFrame
    """
    headers = {
        'User-Agent': 'Mozilla/5.0 (Windows NT 10.0; Win64; x64) '
                     'AppleWebKit/537.36 (KHTML, like Gecko) '
                     'Chrome/120.0.0.0 Safari/537.36',
        'Accept': 'text/html,application/xhtml+xml,application/xml;q=0.9,*/*;q=0.8',
        'Accept-Language': 'zh-CN,zh;q=0.9,en;q=0.8'
    }
    
    response = requests.get(base_url, headers=headers, timeout=30)
    response.raise_for_status()
    response.encoding = 'utf-8'
    
    soup = BeautifulSoup(response.text, 'html.parser')
    
    # 查找所有表格
    tables = soup.find_all('table')
    if table_index >= len(tables):
        raise ValueError(f"表格索引超出范围，仅有{len(tables)}个表格")
    
    table = tables[table_index]
    
    # 解析表格数据
    rows = table.find_all('tr')
    data = []
    for row in rows:
        cells = row.find_all(['td', 'th'])
        row_data = [cell.get_text(strip=True) for cell in cells]
        data.append(row_data)
    
    # 转换为DataFrame（第一行作为表头）
    if len(data) > 1:
        df = pd.DataFrame(data[1:], columns=data[0])
        return df
    return pd.DataFrame()

# ============================================
# 示例2：爬取多页面数据（分页处理）
# ============================================

def scrape_paginated_data(base_url, start_page=1, end_page=10):
    """
    爬取分页数据（如物种列表、林分数据等）
    
    参数:
        base_url: 基础URL（不含页码参数）
        start_page: 起始页码
        end_page: 结束页码
    """
    all_data = []
    
    for page in range(start_page, end_page + 1):
        # 根据实际网站结构调整URL构造方式
        page_url = f"{base_url}?page={page}"
        
        try:
            logger.info(f"正在爬取第{page}页: {page_url}")
            
            headers = {
                'User-Agent': 'Mozilla/5.0 (Windows NT 10.0; Win64; x64) '
                             'AppleWebKit/537.36'
            }
            
            response = requests.get(page_url, headers=headers, timeout=30)
            response.raise_for_status()
            
            soup = BeautifulSoup(response.text, 'html.parser')
            
            # 提取数据（根据实际网页结构调整选择器）
            items = soup.select('.data-item')  # 示例选择器
            for item in items:
                record = {
                    'title': item.select_one('.title').get_text(strip=True) if item.select_one('.title') else '',
                    'value': item.select_one('.value').get_text(strip=True) if item.select_one('.value') else '',
                    'source': item.select_one('.source').get_text(strip=True) if item.select_one('.source') else '',
                    'page': page
                }
                all_data.append(record)
            
            # 遵守爬虫礼仪：添加延时避免给服务器造成压力
            time.sleep(2)
            
        except Exception as e:
            logger.error(f"爬取第{page}页时出错: {e}")
            continue
    
    return pd.DataFrame(all_data)

# ============================================
# 示例3：检查robots.txt遵守情况
# ============================================

def check_robots_txt(base_url):
    """
    检查目标网站的robots.txt规则
    
    参数:
        base_url: 网站基础URL
    返回:
        dict: 允许/禁止的路径
    """
    from urllib import robotparser
    
    robots_url = urljoin(base_url, '/robots.txt')
    
    try:
        rp = robotparser.RobotFileParser()
        rp.set_url(robots_url)
        rp.read()
        
        return {
            'allowed': rp.allow_all,
            'disallowed': not rp.allow_all,
            'crawl_delay': rp.crawl_delay('*') if hasattr(rp, 'crawl_delay') else None
        }
    except Exception as e:
        logger.warning(f"无法读取robots.txt: {e}")
        return {'error': str(e)}

# 示例：检查国家地球系统科学数据中心的robots规则
robots_info = check_robots_txt('http://www.geodata.cn')
print(f"Robots.txt 检查结果: {robots_info}")

# ============================================
# 示例4：使用Scrapy框架（适合复杂爬虫）
# ============================================

# 注意：以下为Scrapy框架的示例代码框架，实际运行需要安装scrapy并创建项目
"""
# 1. 安装: pip install scrapy
# 2. 创建项目: scrapy startproject ecology_spider
# 3. 创建爬虫: scrapy genspider species_spider example.com

# species_spider.py 示例
import scrapy

class EcologyDataSpider(scrapy.Spider):
    name = 'ecology_data'
    allowed_domains = ['example.com']
    start_urls = ['https://www.example.com/ecology/stations/']
    
    def parse(self, response):
        # 解析列表页
        for station in response.css('div.station-item'):
            yield {
                'name': station.css('h3.title::text').get(),
                'location': station.css('span.location::text').get(),
                'data_type': station.css('span.type::text').get(),
            }
        
        # 翻页处理
        next_page = response.css('a.next::attr(href)').get()
        if next_page:
            yield response.follow(next_page, self.parse)
    
    # 遵守爬虫速率限制
    custom_settings = {
        'ROBOTSTXT_OBEY': True,
        'DOWNLOAD_DELAY': 2,
        'CONCURRENT_REQUESTS_PER_DOMAIN': 1,
    }
"""

# ============================================
# 生态学数据爬虫示例：广西林业站点数据
# ============================================

def scrape_guangxi_forestry_data():
    """
    示例函数：从广西林业网站爬取样地数据
    （本函数展示结构，实际URL需要根据目标网站调整）
    """
    base_url = "https://www.gxforestry.gov.cn/"
    
    # 检查robots.txt
    robots = check_robots_txt(base_url)
    if 'error' not in robots and not robots.get('allowed', True):
        logger.warning("该网站可能不允许爬取，请谨慎操作")
    
    # 模拟爬取流程
    sample_data = {
        'station_id': [],
        'station_name': [],
        'latitude': [],
        'longitude': [],
        'forest_type': [],
        'data_year': []
    }
    
    # 示例数据（实际应从网页解析）
    sample_stations = [
        {'id': 'GX001', 'name': '南宁良庆监测站', 'lat': 22.8, 'lon': 108.3, 'type': '马尾松林', 'year': 2022},
        {'id': 'GX002', 'name': '桂林灵川监测站', 'lat': 25.4, 'lon': 110.2, 'type': '杉木林', 'year': 2022},
    ]
    
    for s in sample_stations:
        sample_data['station_id'].append(s['id'])
        sample_data['station_name'].append(s['name'])
        sample_data['latitude'].append(s['lat'])
        sample_data['longitude'].append(s['lon'])
        sample_data['forest_type'].append(s['type'])
        sample_data['data_year'].append(s['year'])
    
    return pd.DataFrame(sample_data)

# 运行示例
# df = scrape_guangxi_forestry_data()
# df.to_csv('data/raw/guangxi_forestry_stations.csv', index=False, encoding='utf-8-sig')
```

**运行结果示例**：
```
2026-04-14 10:30:15 - INFO - 正在爬取第1页: https://example.com/data?page=1
2026-04-14 10:30:17 - INFO - 正在爬取第2页: https://example.com/data?page=2
...
2026-04-14 10:35:20 - INFO - 共获取 156 条记录

# 爬取的数据样例：
  station_id        station_name  latitude  longitude  forest_type  data_year
0      GX001      南宁良庆监测站     22.80      108.30       马尾松林        2022
1      GX002      桂林灵川监测站     25.40      110.20       杉木林        2022
```

**爬虫伦理与法律注意事项**

网络爬虫虽然强大，但使用不当可能带来法律和伦理问题。以下是必须遵守的原则：

| 原则 | 具体要求 | 原因 |
|------|----------|------|
| **遵守robots.txt** | 爬虫运行前先检查网站的robots.txt文件，尊重网站的访问控制 | 机器人协议是网站表明爬虫政策的标准方式 |
| **控制爬取频率** | 在请求之间添加延时（建议≥1秒），避免使用多线程并发 | 过快爬取可能影响网站正常服务，属于"拒绝服务"行为 |
| **设置合理的User-Agent** | 在请求头中明确标识爬虫身份和联系方式 | 负责任的爬虫应该可被识别和联系 |
| **仅获取所需数据** | 不爬取与研究无关的个人隐私数据（如姓名、电话、地址） | 隐私保护法规要求，侵犯隐私可能违法 |
| **尊重数据版权** | 爬取的数据仅用于研究目的，不进行商业二次销售 | 数据使用应遵守版权法和网站服务条款 |
| **优先使用API** | 有API的网站应优先使用API，而非爬虫 | API是网站官方认可的数据获取方式 |
| **做好容错处理** | 网站不可用时记录日志并停止爬取，不反复重试 | 避免给服务器造成额外负担 |

**重要提醒**：不同国家/地区对网页数据爬取的法律法规不同。在中国，《网络安全法》《数据安全法》《个人信息保护法》对数据爬取有明确限制。在进行任何爬虫操作前，请确保：(1) 目标网站允许爬取；(2) 爬取的数据用途合法；(3) 不侵犯个人隐私和商业机密。建议在学术研究中，优先联系数据所有者获取正式数据共享协议。

**生态学案例**

某研究团队在开展广西马尾松天然林资源调查时，需要获取全区1000多个固定样地的历史调查数据。这些数据分散在广西壮族自治区13个设区市的林业局网站，以HTML表格形式发布，没有统一的数据下载接口，也没有提供API。研究团队面临两个选择：一是派人到各地林业局实地查阅纸质档案，二是尝试从网站爬取公开数据。考虑到效率因素，团队决定采用规范的网络爬虫方案获取数据。团队首先给所有设区市林业局发送正式公函，说明研究目的和数据需求，询问是否有直接的数据共享渠道。同时，技术人员分析了目标网站结构，编写了Python爬虫程序。在数据爬取阶段，团队严格遵守以下规范：(1) 先检查每个网站的robots.txt；(2) 设置3秒间隔的请求延时；(3) 仅爬取公开的样地调查表格数据，不涉及任何个人信息；(4) 标注数据来源和爬取日期。最终，团队成功从10个设区市获取到公开的样地数据，其余3个因网站无公开数据或robots.txt明确禁止而未爬取。这一经历说明，负责任的爬虫使用可以在遵守法律和伦理的前提下，有效获取研究需要的数据。

**拓展阅读**

1. **Mitchell, R.** (2015). *Web Scraping with Python: Collecting Data from the Modern Web*. O'Reilly Media.
2. **Scrapy Documentation**: https://docs.scrapy.org/
3. **BeautifulSoup Documentation**: https://www.crummy.com/software/BeautifulSoup/bs4/doc/
4. **RFC 9309 - robots.txt协议**: https://datatracker.ietf.org/doc/html/rfc9309
5. **中国网络安全法律法规**: 《网络安全法》《数据安全法》《个人信息保护法》相关条款.

## 公共数据的使用规范与伦理

*   **数据引用**：公共数据并非“无主之地”。在使用数据时，必须引用原始数据集的 DOI 或按照数据库要求的格式进行致谢。
*   **理解协议**：注意数据遵循的 CC 协议（如 CC BY 4.0 或 CC0）。某些数据可能禁止商业用途。

## 公共数据的挑战与质量控制

公共数据虽然强大，但也存在“陷阱”：
*   **分类学偏差**：某些明星物种（如大熊猫、鸟类）的数据远多于隐秘物种。
*   **空间偏差**：交通便利地区或发达国家的数据记录往往更密集。
*   **标准化问题**：不同来源的数据格式不一。建议遵循 **Darwin Core (DwC)** 等国际标准进行数据清洗和整合。

## R 代码示例：从公共数据库下载生态数据

下面演示如何用 R 从两个常用的公共数据库获取数据：**GBIF**（物种分布数据）和 **WorldClim**（全球气候数据）。

### 从 GBIF 下载物种分布数据

[GBIF](https://www.gbif.org/) 是全球最大的生物多样性数据平台。R 的 `rgbif` 包提供了便捷的 API。

```{r}
#| eval: false

# 安装（仅需运行一次）
install.packages("rgbif")
```

```{r}
#| eval: false

library(rgbif)
library(tibble)

# 搜索物种：以白鹭 (Egretta garzetta) 为例
# 先查找物种的 GBIF 分类编号
species_key <- name_backbone(name = "Egretta garzetta")$usageKey
species_key

# 下载中国范围内的观测记录（限制 500 条）
egret_data <- occ_search(
  taxonKey  = species_key,
  country   = "CN",            # 国家代码：中国
  limit     = 500,             # 最多返回 500 条
  hasCoordinate = TRUE         # 仅保留有经纬度的记录
)

# 提取数据表
egret_df <- as_tibble(egret_data$data)

# 查看关键列
egret_df[, c("species", "decimalLatitude", "decimalLongitude",
             "eventDate", "stateProvince")]
```

```{r}
#| eval: false

# 简单可视化：在地图上展示分布点
# 注意：borders() 函数依赖 maps 包，需先安装：install.packages("maps")
library(ggplot2)

ggplot(egret_df, aes(x = decimalLongitude, y = decimalLatitude)) +
  borders("world", regions = "China", fill = "grey90", colour = "grey70") +
  geom_point(color = "forestgreen", alpha = 0.5, size = 1.5) +
  coord_quickmap(xlim = c(73, 135), ylim = c(18, 54)) +
  labs(
    title = "白鹭 (Egretta garzetta) 在中国的 GBIF 记录",
    x = "经度", y = "纬度"
  ) +
  theme_minimal()
```

::: {.callout-important title="GBIF 数据使用须知"}
- 下载大量数据时需要注册 GBIF 账号，并使用 `occ_download()` 提交异步下载请求
- 发表论文时必须引用 GBIF 数据集的 DOI
- 公民科学数据可能存在空间偏差（城市和道路附近记录更多），分析时需注意
:::

### 从 WorldClim 下载气候数据

[WorldClim](https://www.worldclim.org/) 提供全球高分辨率的气候栅格数据。R 的 `geodata` 包可以直接下载。

```{r}
#| eval: false

# 安装（仅需运行一次）
install.packages("geodata")
```

```{r}
#| eval: false

library(geodata)
library(terra)

# 下载全球生物气候变量（分辨率 10 分，约 18 km）
# 数据会缓存到本地 path 目录，下次无需重复下载
bioclim <- worldclim_global(
  var = "bio",       # 19 个生物气候变量
  res = 10,          # 分辨率：10 arc-minutes
  path = "data"      # 本地保存路径
)

# 查看数据基本信息
bioclim
```

```{r}
#| eval: false

# 提取中国区域的年均温（BIO1）和年降水量（BIO12）
china_extent <- ext(73, 135, 18, 54)  # 中国大致经纬度范围

bio1  <- crop(bioclim[[1]], china_extent)    # BIO1: 年均温 (°C × 10)
bio12 <- crop(bioclim[[12]], china_extent)   # BIO12: 年降水量 (mm)

# 可视化年均温
plot(bio1, main = "中国年均温 (BIO1, °C × 10)")
```

```{r}
#| eval: false

# 提取物种分布点对应的气候数据
# 将白鹭的经纬度转为空间点，提取对应的气候值
library(dplyr)
library(readr)

egret_coords <- egret_df |>
  filter(!is.na(decimalLongitude), !is.na(decimalLatitude)) |>
  select(decimalLongitude, decimalLatitude)

# 创建空间向量并提取气候值
egret_points <- vect(egret_coords, geom = c("decimalLongitude", "decimalLatitude"))
climate_values <- extract(bioclim, egret_points)

# 合并物种数据与气候数据
egret_climate <- bind_cols(egret_coords, as_tibble(climate_values))
head(egret_climate)
```

::: {.callout-tip title="数据保存建议"}
下载的公共数据建议保存到项目的 `data/` 目录下，并在 README 中注明数据来源和下载日期：

```r
# 保存处理后的数据
write_csv(egret_climate, "data/egret_climate_data.csv")
```

这样既方便团队协作，也满足科研可重复性的要求。
:::

## 总结

公共数据采集方法是现代生态学家的必备技能。它不仅降低了数据获取的成本，更促进了科学研究的透明度与可重复性。通过将公共数据与自己的观测或实验数据相结合，研究者能够以更广阔的视角审视自然界的复杂过程。

## 课后练习

1. 访问 [GBIF](https://www.gbif.org/)，搜索一个你感兴趣的物种在中国的分布记录，下载数据并查看其 Darwin Core 元数据字段。列出至少 5 个你认为对生态分析最重要的字段及其含义。

2. 访问 [WorldClim](https://www.worldclim.org/)，查阅其 19 个生物气候变量（BIO1-BIO19）的数据字典。选择 3 个你认为对物种分布模型（SDMs）最重要的变量，说明理由。

3. 比较 GBIF 和 eBird 两个数据平台在数据质量控制方面的异同。讨论：公民科学数据存在哪些常见偏差？在分析中如何应对？
