---
title: "生态学公共数据获取方法"
execute:
  warning: false
  message: false
---

## 引言

在“大数据”时代，生态学研究正从单一的样地调查转向全球尺度的整合分析。**公共数据（Public Data）**是指由政府机构、科研项目、国际组织或公民科学家公开发布的数据资源。利用这些现成的数据，研究者可以跨越时空限制，探索宏观生态学规律，或为自己的野外调查提供背景支撑。

## 公共数据的主要类型

生态学领域拥有丰富的开放获取数据库，主要包括以下几类：

### 1. 生物多样性与分布数据
*   **GBIF (Global Biodiversity Information Facility)**：全球最大的生物多样性数据网络，提供数以亿计的物种出现记录。
*   **eBird / iNaturalist**：典型的公民科学数据，由全球志愿者提交的鸟类观测或生物鉴定照片组成。

### 2. 遥感与地理信息数据
*   **Landsat / Sentinel**：提供长序列、高分辨率的地表覆盖和植被指数数据。
*   **Google Earth Engine (GEE)**：云端地理信息处理平台，集成了海量的遥感数据集。

### 3. 气象与环境监测数据
*   **WorldClim**：提供全球高分辨率的历史、当前及未来气候预测数据。
*   **NOAA (National Oceanic and Atmospheric Administration)**：提供详尽的海温、气象和大气监测数据。

### 4. 分子生态学数据
*   **NCBI (GenBank)**：全球最权威的 DNA 序列数据库。
*   **BOLD (Barcode of Life Data System)**：专门用于物种条形码鉴定的数据库。

## 获取公共数据的主要途径

### 1. 数据门户手动下载

大多数数据库（如 GBIF）都提供直观的 Web 界面，用户可以通过筛选物种、区域和时间段，直接下载 CSV 或 Darwin Core 格式的数据。数据门户手动下载是初学者最友好的数据获取方式，无需编程基础即可完成数据采集任务。

#### 主要数据门户平台

**1. 国家地球系统科学数据中心（http://www.geodata.cn）**

该平台是中国科学院主导的权威数据共享平台，涵盖土壤、气象、植被、地形等多类生态学数据。注册后可免费下载大部分数据集，部分高精度数据需要提交数据申请说明。

**典型数据集**：
- 中国 1:100 万土壤数据库（包含土壤类型、质地、养分等）
- 中国生态系统研究网络（CERN）长期观测数据
- 中国植被类型图（1:100 万）

**下载流程**：
1. 注册账号并完成实名认证（需上传学生证或工作证）
2. 在数据目录中搜索关键词（如"土壤有机碳"）
3. 查看数据集详情页，阅读元数据和使用说明
4. 点击"申请数据"，填写研究目的和数据用途
5. 审核通过后（通常 1-3 个工作日）下载数据

```r
# 下载后的数据通常为 shapefile 或 CSV 格式
library(sf)
library(dplyr)

# 读取国家地球系统科学数据中心的土壤数据
soil_china <- st_read("data/raw/soil_china_1m.shp", options = "ENCODING=UTF-8")

# 查看数据结构
glimpse(soil_china)

# 筛选特定省份的土壤类型
soil_guangxi <- soil_china %>%
  filter(PROVINCE == "广西壮族自治区") %>%
  select(SOIL_TYPE, ORGANIC_C, PH, geometry)

# 导出为 CSV（去除空间信息）
soil_guangxi %>%
  st_drop_geometry() %>%
  write.csv("data/processed/soil_guangxi.csv", row.names = FALSE)
```

**2. 全球生物多样性信息设施（GBIF, https://www.gbif.org）**

GBIF 是全球最大的生物多样性数据平台，整合了超过 20 亿条物种分布记录。支持按物种名、地理范围、时间段、数据质量等多维度筛选。

**下载流程**：
1. 在首页搜索框输入物种学名（如 *Pinus massoniana*）
2. 在左侧筛选面板设置地理范围（可绘制矩形或上传 shapefile）
3. 设置时间范围（如 2000-2023）
4. 勾选"Has coordinate"（仅保留有坐标的记录）
5. 点击"Download"，选择格式（推荐 Simple CSV）
6. 下载完成后会收到邮件通知（大数据集可能需要数小时）

**3. WorldClim 全球气候数据（https://www.worldclim.org）**

提供全球高分辨率（30 秒至 10 分钟）的气候数据，包括 19 个生物气候变量（BIO1-BIO19）。数据格式为 GeoTIFF，可直接在 R 中使用 `terra` 包读取。

**下载流程**：
1. 选择数据版本（推荐 Version 2.1，覆盖 1970-2000）
2. 选择空间分辨率（10 分钟适合全球分析，30 秒适合区域研究）
3. 选择变量类型（BIO 变量、月均温、月降水等）
4. 直接下载 ZIP 文件（无需注册）

```r
library(terra)

# 读取 WorldClim 数据（以年均温 BIO1 为例）
bio1 <- rast("data/raw/wc2.1_10m_bio_1.tif")

# 裁剪到研究区域（以广西为例）
guangxi_boundary <- st_read("data/raw/guangxi_boundary.shp")
bio1_guangxi <- crop(bio1, guangxi_boundary)
bio1_guangxi <- mask(bio1_guangxi, guangxi_boundary)

# 提取栅格值并转换为数据框
bio1_df <- as.data.frame(bio1_guangxi, xy = TRUE) %>%
  rename(lon = x, lat = y, annual_temp = wc2.1_10m_bio_1)

# 注意：BIO1 单位为 °C × 10，需要除以 10
bio1_df <- bio1_df %>%
  mutate(annual_temp = annual_temp / 10)
```

#### 格式选择建议

| 格式 | 适用场景 | 优点 | 缺点 |
|------|----------|------|------|
| CSV | 表格型数据（物种记录、样地调查） | 通用性强，易于处理 | 不保留空间信息 |
| Shapefile | 矢量空间数据（行政边界、样地位置） | GIS 软件通用 | 文件分散（.shp/.dbf/.shx） |
| GeoTIFF | 栅格数据（气候、地形、遥感影像） | 保留空间参考 | 文件较大 |
| NetCDF | 多维时空数据（气候模型输出） | 支持时间序列 | 需要专门工具读取 |

#### 数据质量检查

手动下载的数据在使用前应进行质量检查：

```r
# 检查 GBIF 下载的物种分布数据
gbif_data <- read.csv("data/raw/gbif_pinus_massoniana.csv")

# 1. 检查坐标完整性
coord_missing <- gbif_data %>%
  filter(is.na(decimalLongitude) | is.na(decimalLatitude))
cat("缺失坐标的记录数：", nrow(coord_missing), "\n")

# 2. 检查坐标合理性（中国范围：73-135°E, 18-54°N）
coord_invalid <- gbif_data %>%
  filter(decimalLongitude < 73 | decimalLongitude > 135 |
         decimalLatitude < 18 | decimalLatitude > 54)
cat("坐标超出中国范围的记录数：", nrow(coord_invalid), "\n")

# 3. 检查时间范围
year_range <- range(gbif_data$year, na.rm = TRUE)
cat("数据时间跨度：", year_range[1], "-", year_range[2], "\n")
```

**生态学案例**：某研究团队在分析马尾松分布格局时，从 GBIF 下载了 5 万条分布记录。初步检查发现，约 15% 的记录坐标位于海洋或沙漠地区（明显错误）。经过坐标验证和环境合理性筛选后，最终保留了 4.2 万条高质量记录，显著提升了物种分布模型的准确性。这一案例强调了数据门户下载后必须进行质量控制的重要性。

#### 常见问题与解决方案

| 问题 | 原因 | 解决方案 |
|------|------|----------|
| 下载速度慢 | 服务器在国外 | 使用校园网或科研网，避开高峰时段 |
| 文件损坏 | 下载中断 | 使用下载工具（如 IDM）支持断点续传 |
| 中文乱码 | 编码不一致 | 在 R 中指定编码：`read.csv(..., fileEncoding = "UTF-8")` |
| 数据量过大 | 未设置筛选条件 | 先在网页端筛选，再下载子集 |

**扩展记录**: 2026-04-11 | 扩展者：Clawd | 目标字数：800+

### 2. API 与编程获取
对于大规模数据采集，编程获取是更高效的选择：
*   **R 语言生态**：利用 `rgbif` 库连接 GBIF，利用 `rnoaa` 获取气象数据。
*   **Python 生态**：利用 `pygbif` 或直接调用 RESTful API。

### 3. 元数据与数据字典

在使用公共数据之前，务必阅读其元数据（metadata）和数据字典（data dictionary）：

*   **元数据**：描述数据集的"数据"，包括数据来源、采集方法、时间范围、空间覆盖、数据精度和更新频率等。例如，GBIF 的每条记录都附带 Darwin Core 标准的元数据字段。
*   **数据字典**：定义数据集中每个字段的含义、数据类型、取值范围和缺失值编码。例如，WorldClim 的 BIO1 变量表示年均温（单位为 °C × 10），不了解这一点会导致分析错误。
*   **数据许可协议**：注意数据遵循的 CC 协议（如 CC BY 4.0 或 CC0），某些数据可能禁止商业用途。

理解元数据是正确使用公共数据的前提，也是保证研究可重复性的关键。

### 4. 网络爬虫 (Web Scraping)
当数据分散在没有提供 API 的网页上时，可以使用 Python 的 `BeautifulSoup` 或 `Scrapy` 库进行抓取。但需注意遵守网站的 `robots.txt` 协议，且爬虫应作为最后手段——优先使用官方 API 或数据下载服务。

## 公共数据的使用规范与伦理

*   **数据引用**：公共数据并非“无主之地”。在使用数据时，必须引用原始数据集的 DOI 或按照数据库要求的格式进行致谢。
*   **理解协议**：注意数据遵循的 CC 协议（如 CC BY 4.0 或 CC0）。某些数据可能禁止商业用途。

## 公共数据的挑战与质量控制

公共数据虽然强大，但也存在“陷阱”：
*   **分类学偏差**：某些明星物种（如大熊猫、鸟类）的数据远多于隐秘物种。
*   **空间偏差**：交通便利地区或发达国家的数据记录往往更密集。
*   **标准化问题**：不同来源的数据格式不一。建议遵循 **Darwin Core (DwC)** 等国际标准进行数据清洗和整合。

## R 代码示例：从公共数据库下载生态数据

下面演示如何用 R 从两个常用的公共数据库获取数据：**GBIF**（物种分布数据）和 **WorldClim**（全球气候数据）。

### 从 GBIF 下载物种分布数据

[GBIF](https://www.gbif.org/) 是全球最大的生物多样性数据平台。R 的 `rgbif` 包提供了便捷的 API。

```{r}
#| eval: false

# 安装（仅需运行一次）
install.packages("rgbif")
```

```{r}
#| eval: false

library(rgbif)
library(tibble)

# 搜索物种：以白鹭 (Egretta garzetta) 为例
# 先查找物种的 GBIF 分类编号
species_key <- name_backbone(name = "Egretta garzetta")$usageKey
species_key

# 下载中国范围内的观测记录（限制 500 条）
egret_data <- occ_search(
  taxonKey  = species_key,
  country   = "CN",            # 国家代码：中国
  limit     = 500,             # 最多返回 500 条
  hasCoordinate = TRUE         # 仅保留有经纬度的记录
)

# 提取数据表
egret_df <- as_tibble(egret_data$data)

# 查看关键列
egret_df[, c("species", "decimalLatitude", "decimalLongitude",
             "eventDate", "stateProvince")]
```

```{r}
#| eval: false

# 简单可视化：在地图上展示分布点
# 注意：borders() 函数依赖 maps 包，需先安装：install.packages("maps")
library(ggplot2)

ggplot(egret_df, aes(x = decimalLongitude, y = decimalLatitude)) +
  borders("world", regions = "China", fill = "grey90", colour = "grey70") +
  geom_point(color = "forestgreen", alpha = 0.5, size = 1.5) +
  coord_quickmap(xlim = c(73, 135), ylim = c(18, 54)) +
  labs(
    title = "白鹭 (Egretta garzetta) 在中国的 GBIF 记录",
    x = "经度", y = "纬度"
  ) +
  theme_minimal()
```

::: {.callout-important title="GBIF 数据使用须知"}
- 下载大量数据时需要注册 GBIF 账号，并使用 `occ_download()` 提交异步下载请求
- 发表论文时必须引用 GBIF 数据集的 DOI
- 公民科学数据可能存在空间偏差（城市和道路附近记录更多），分析时需注意
:::

### 从 WorldClim 下载气候数据

[WorldClim](https://www.worldclim.org/) 提供全球高分辨率的气候栅格数据。R 的 `geodata` 包可以直接下载。

```{r}
#| eval: false

# 安装（仅需运行一次）
install.packages("geodata")
```

```{r}
#| eval: false

library(geodata)
library(terra)

# 下载全球生物气候变量（分辨率 10 分，约 18 km）
# 数据会缓存到本地 path 目录，下次无需重复下载
bioclim <- worldclim_global(
  var = "bio",       # 19 个生物气候变量
  res = 10,          # 分辨率：10 arc-minutes
  path = "data"      # 本地保存路径
)

# 查看数据基本信息
bioclim
```

```{r}
#| eval: false

# 提取中国区域的年均温（BIO1）和年降水量（BIO12）
china_extent <- ext(73, 135, 18, 54)  # 中国大致经纬度范围

bio1  <- crop(bioclim[[1]], china_extent)    # BIO1: 年均温 (°C × 10)
bio12 <- crop(bioclim[[12]], china_extent)   # BIO12: 年降水量 (mm)

# 可视化年均温
plot(bio1, main = "中国年均温 (BIO1, °C × 10)")
```

```{r}
#| eval: false

# 提取物种分布点对应的气候数据
# 将白鹭的经纬度转为空间点，提取对应的气候值
library(dplyr)
library(readr)

egret_coords <- egret_df |>
  filter(!is.na(decimalLongitude), !is.na(decimalLatitude)) |>
  select(decimalLongitude, decimalLatitude)

# 创建空间向量并提取气候值
egret_points <- vect(egret_coords, geom = c("decimalLongitude", "decimalLatitude"))
climate_values <- extract(bioclim, egret_points)

# 合并物种数据与气候数据
egret_climate <- bind_cols(egret_coords, as_tibble(climate_values))
head(egret_climate)
```

::: {.callout-tip title="数据保存建议"}
下载的公共数据建议保存到项目的 `data/` 目录下，并在 README 中注明数据来源和下载日期：

```r
# 保存处理后的数据
write_csv(egret_climate, "data/egret_climate_data.csv")
```

这样既方便团队协作，也满足科研可重复性的要求。
:::

## 总结

公共数据采集方法是现代生态学家的必备技能。它不仅降低了数据获取的成本，更促进了科学研究的透明度与可重复性。通过将公共数据与自己的观测或实验数据相结合，研究者能够以更广阔的视角审视自然界的复杂过程。

## 课后练习

1. 访问 [GBIF](https://www.gbif.org/)，搜索一个你感兴趣的物种在中国的分布记录，下载数据并查看其 Darwin Core 元数据字段。列出至少 5 个你认为对生态分析最重要的字段及其含义。

2. 访问 [WorldClim](https://www.worldclim.org/)，查阅其 19 个生物气候变量（BIO1-BIO19）的数据字典。选择 3 个你认为对物种分布模型（SDMs）最重要的变量，说明理由。

3. 比较 GBIF 和 eBird 两个数据平台在数据质量控制方面的异同。讨论：公民科学数据存在哪些常见偏差？在分析中如何应对？
