---
title: "生态学公共数据获取方法"
execute:
  warning: false
  message: false
---

## 引言

在"大数据"时代，生态学研究正从单一的样地调查转向全球尺度的整合分析。**公共数据（Public Data）**是指由政府机构、科研项目、国际组织或公民科学家公开发布的数据资源。利用这些现成的数据，研究者可以跨越时空限制，探索宏观生态学规律，或为自己的野外调查提供背景支撑。

## 公共数据的主要类型

生态学领域拥有丰富的开放获取数据库，主要包括以下几类：

### 1. 生物多样性与分布数据

**GBIF (Global Biodiversity Information Facility)**：全球最大的生物多样性数据网络，提供数以亿计的物种出现记录。该平台整合了来自世界各国博物馆、研究院所以及公民科学项目的物种观测数据，涵盖从微观的微生物到宏观的大型哺乳动物的各类生物类群。对于研究物种分布格局、生物多样性热点区域或外来入侵物种扩散趋势的研究者而言，GBIF 提供了宝贵的宏观视角数据资源。然而，研究者在使用 GBIF 数据时必须认识到其固有的空间偏差和分类学偏差——热门物种和发达国家地区的记录密度远高于偏僻物种和发展中国家地区，这种不均衡性需要在分析中加以考虑和说明。

**eBird / iNaturalist**：典型的公民科学数据平台，由全球志愿者提交的个人观测记录组成。eBird 专注于鸟类观测，用户可以记录自己在一地看到的鸟类物种列表以及各物种的个体数量；iNaturalist 则允许用户上传任何生物的鉴定照片，由社区志愿者协助物种鉴定。这类数据的优势在于数据量庞大、时间跨度长、覆盖地理范围广，能够捕捉到专业调查难以企及的时间和空间尺度上的生物多样性信息。但其局限性同样明显：数据受制于观测者的活动范围和兴趣偏好，通常集中在交通便利的自然保护区或城市公园，远离人类居住区的荒野地带数据严重不足。

### 2. 遥感与地理信息数据

**Landsat / Sentinel**：提供长序列、高分辨率的地表覆盖和植被指数数据。Landsat 系列卫星自 1972 年发射以来提供了近 50 年的连续对地观测数据，是研究植被动态变化、土地利用类型转换和气候变化影响不可或缺的遥感数据源。Sentinel 系列作为欧洲哥白尼计划的一部分，以更高的重返频率（ Sentinel-2 多光谱成像仪重访周期约 5 天）和空间分辨率（最高 10 米）为特点，特别适合于灾害监测和农业管理领域。生态学研究者可以利用这些遥感数据计算归一化植被指数（NDVI）、提取地表覆盖类型、或估算植被生产力，将站点尺度的野外观测与区域乃至全球尺度的生态系统变化联系起来。

**Google Earth Engine (GEE)**：云端地理信息处理平台，集成了海量的遥感数据集并提供高性能的并行计算能力。与传统需要下载数据到本地再进行分析的工作流不同，GEE 允许用户在云端对 PB 级别的遥感数据进行直接分析和处理，极大地降低了生态环境研究中大数据处理的技术门槛。通过 JavaScript 或 Python API，用户可以快速提取特定区域内多年的 NDVI 时间序列、计算土地利用转移矩阵、或生成特定物种的潜在分布区预测图。对于缺乏高性能计算资源的研究团队，GEE 提供了一个免费且强大的替代方案。

### 3. 气象与环境监测数据

**WorldClim**：提供全球高分辨率的历史、当前及未来气候预测数据。WorldClim 的核心数据集 Version 2.1 提供了 1970-2000 年的历史气候栅格数据，空间分辨率从 30 秒（约 1 公里）到 10 分钟（约 340 公里）不等，包含 19 个生物气候变量（BioClim 变量），涵盖年均温、季节性温度变化、年降水、季节性降水模式等，这些变量被广泛应用于物种分布模型（SDM）和生态位建模研究中。此外，WorldClim 还提供 CMIP6 未来气候预测数据，涵盖 SSP126 到 SSP585 等多种排放情景，为评估气候变化对生态系统的影响提供了数据基础。需要特别注意的是，WorldClim 的生物气候变量（如 BIO1 年均温）是以°C乘以10的整数形式存储的，如果不了解这一数据约定，直接使用原始数值进行分析会导致数量级的错误。

**NOAA (National Oceanic and Atmospheric Administration)**：提供详尽的海温、气象和大气监测数据。NOAA 的数据档案涵盖了从 19 世纪至今的全球气象观测记录、海洋表面温度数据、极端天气事件数据库以及大气成分监测数据。对于研究气候变化、生态系统对极端天气事件的响应、或海洋生态系统健康状况的科学家而言，NOAA 是最权威的数据来源之一。此外，NOAA 的气候预测中心还提供季节性和年度气候展望，对于需要预测性环境信息的研究具有重要参考价值。

### 4. 分子生态学数据

**NCBI (GenBank)**：全球最权威的 DNA 序列数据库，由美国国家生物技术信息中心维护。GenBank 与欧洲核苷酸档案（ENA）和日本 DNA 数据库（DDBJ）共同组成国际核苷酸序列数据库合作组织（INSDC），每天接收来自全世界研究机构的序列提交。截至目前，GenBank 已收录超过 3 亿条序列记录，涵盖从微生物到高等动植物的广泛类群。对于进行系统发育分析、物种鉴定（DNA 条形码）、或分子生态学研究的科学家而言，GenBank 是获取参考序列和比较数据的首选资源。在使用时需要注意的是，数据库中的序列质量参差不齐，某些历史提交可能存在物种鉴定错误或序列污染的问题，进行关键分析前应核实序列来源和鉴定准确性。

**BOLD (Barcode of Life Data System)**：专门用于物种条形码鉴定的数据库，由加拿大圭尔夫大学牵头建设。BOLD 的核心功能是基于 DNA 条形码标准（通常使用线粒体 COI 基因）进行物种快速鉴定，同时提供物种条形码参考数据库（RefSeq）和已鉴定标本的序列档案。与 GenBank 的综合性不同，BOLD 专注于物种鉴定的应用场景，其数据经过严格的鉴定流程质控，序列质量通常高于 GenBank 的平均水平。对于需要进行环境 DNA（eDNA）监测或生物多样性快速评估的研究，BOLD 提供了可靠的物种鉴定参考库。

## 获取公共数据的主要途径

### 1. 数据门户手动下载

大多数数据库（如 GBIF）都提供直观的 Web 界面，用户可以通过筛选物种、区域和时间段，直接下载 CSV 或 Darwin Core 格式的数据。数据门户手动下载是初学者最友好的数据获取方式，无需编程基础即可完成数据采集任务。

#### 主要数据门户平台

**1. 国家地球系统科学数据中心（http://www.geodata.cn）**

该平台是中国科学院主导的权威数据共享平台，涵盖土壤、气象、植被、地形等多类生态学数据。注册后可免费下载大部分数据集，部分高精度数据需要提交数据申请说明。作为中国科研数据基础设施的重要组成部分，该中心的数据来源可靠性和长期保存能力都有制度保障。对于研究中国区域生态问题的学者而言，国家地球系统科学数据中心往往能提供比国际数据库更精细、更权威的国内数据集。

**典型数据集**：
- 中国 1:100 万土壤数据库（包含土壤类型、质地、养分等）
- 中国生态系统研究网络（CERN）长期观测数据
- 中国植被类型图（1:100 万）

**下载流程**：
1. 注册账号并完成实名认证（需上传学生证或工作证）
2. 在数据目录中搜索关键词（如"土壤有机碳"）
3. 查看数据集详情页，阅读元数据和使用说明
4. 点击"申请数据"，填写研究目的和数据用途
5. 审核通过后（通常 1-3 个工作日）下载数据

```r
# 下载后的数据通常为 shapefile 或 CSV 格式
library(sf)
library(dplyr)

# 读取国家地球系统科学数据中心的土壤数据
soil_china <- st_read("data/raw/soil_china_1m.shp", options = "ENCODING=UTF-8")

# 查看数据结构
glimpse(soil_china)

# 筛选特定省份的土壤类型
soil_guangxi <- soil_china %>%
  filter(PROVINCE == "广西壮族自治区") %>%
  select(SOIL_TYPE, ORGANIC_C, PH, geometry)

# 导出为 CSV（去除空间信息）
soil_guangxi %>%
  st_drop_geometry() %>%
  write.csv("data/processed/soil_guangxi.csv", row.names = FALSE)
```

**2. 全球生物多样性信息设施（GBIF, https://www.gbif.org）**

GBIF 是全球最大的生物多样性数据平台，整合了超过 20 亿条物种分布记录。支持按物种名、地理范围、时间段、数据质量等多维度筛选。其数据来源涵盖政府生物多样性监测项目、科研机构调查数据、博物馆馆藏标本数字化记录以及公民科学项目提交的个人观测记录。GBIF 采用 Darwin Core 标准组织数据，这一由 biodiversity informatics 社区开发的元数据标准确保了不同来源数据之间的互操作性。

**下载流程**：
1. 在首页搜索框输入物种学名（如 *Pinus massoniana*）
2. 在左侧筛选面板设置地理范围（可绘制矩形或上传 shapefile）
3. 设置时间范围（如 2000-2023）
4. 勾选"Has coordinate"（仅保留有坐标的记录）
5. 点击"Download"，选择格式（推荐 Simple CSV）
6. 下载完成后会收到邮件通知（大数据集可能需要数小时）

**3. WorldClim 全球气候数据（https://www.worldclim.org）**

提供全球高分辨率（30 秒至 10 分钟）的气候数据，包括 19 个生物气候变量（BIO1-BIO19）。数据格式为 GeoTIFF，可直接在 R 中使用 `terra` 包读取。WorldClim 的数据来源融合了全球气象站观测数据、卫星遥感反演产品和统计插值模型，对于地面观测站点稀少的偏远地区（如沙漠、深山、热带雨林），提供了估算气候条件的有效替代方案。

**下载流程**：
1. 选择数据版本（推荐 Version 2.1，覆盖 1970-2000）
2. 选择空间分辨率（10 分钟适合全球分析，30 秒适合区域研究）
3. 选择变量类型（BIO 变量、月均温、月降水等）
4. 直接下载 ZIP 文件（无需注册）

```r
library(terra)

# 读取 WorldClim 数据（以年均温 BIO1 为例）
bio1 <- rast("data/raw/wc2.1_10m_bio_1.tif")

# 裁剪到研究区域（以广西为例）
guangxi_boundary <- st_read("data/raw/guangxi_boundary.shp")
bio1_guangxi <- crop(bio1, guangxi_boundary)
bio1_guangxi <- mask(bio1_guangxi, guangxi_boundary)

# 提取栅格值并转换为数据框
bio1_df <- as.data.frame(bio1_guangxi, xy = TRUE) %>%
  rename(lon = x, lat = y, annual_temp = wc2.1_10m_bio_1)

# 注意：BIO1 单位为 °C × 10，需要除以 10
bio1_df <- bio1_df %>%
  mutate(annual_temp = annual_temp / 10)
```

#### 格式选择建议

| 格式 | 适用场景 | 优点 | 缺点 |
|------|----------|------|------|
| CSV | 表格型数据（物种记录、样地调查） | 通用性强，易于处理 | 不保留空间信息 |
| Shapefile | 矢量空间数据（行政边界、样地位置） | GIS 软件通用 | 文件分散（.shp/.dbf/.shx） |
| GeoTIFF | 栅格数据（气候、地形、遥感影像） | 保留空间参考 | 文件较大 |
| NetCDF | 多维时空数据（气候模型输出） | 支持时间序列 | 需要专门工具读取 |

#### 数据质量检查

手动下载的数据在使用前应进行质量检查：

```r
# 检查 GBIF 下载的物种分布数据
gbif_data <- read.csv("data/raw/gbif_pinus_massoniana.csv")

# 1. 检查坐标完整性
coord_missing <- gbif_data %>%
  filter(is.na(decimalLongitude) | is.na(decimalLatitude))
cat("缺失坐标的记录数：", nrow(coord_missing), "\n")

# 2. 检查坐标合理性（中国范围：73-135°E, 18-54°N）
coord_invalid <- gbif_data %>%
  filter(decimalLongitude < 73 | decimalLongitude > 135 |
         decimalLatitude < 18 | decimalLatitude > 54)
cat("坐标超出中国范围的记录数：", nrow(coord_invalid), "\n")

# 3. 检查时间范围
year_range <- range(gbif_data$year, na.rm = TRUE)
cat("数据时间跨度：", year_range[1], "-", year_range[2], "\n")
```

**生态学案例**：某研究团队在分析马尾松分布格局时，从 GBIF 下载了 5 万条分布记录。初步检查发现，约 15% 的记录坐标位于海洋或沙漠地区（明显错误）。经过坐标验证和环境合理性筛选后，最终保留了 4.2 万条高质量记录，显著提升了物种分布模型的准确性。这一案例强调了数据门户下载后必须进行质量控制的重要性。

#### 常见问题与解决方案

| 问题 | 原因 | 解决方案 |
|------|------|----------|
| 下载速度慢 | 服务器在国外 | 使用校园网或科研网，避开高峰时段 |
| 文件损坏 | 下载中断 | 使用下载工具（如 IDM）支持断点续传 |
| 中文乱码 | 编码不一致 | 在 R 中指定编码：`read.csv(..., fileEncoding = "UTF-8")` |
| 数据量过大 | 未设置筛选条件 | 先在网页端筛选，再下载子集 |

### 2. API 与编程获取

对于大规模数据采集，编程获取是更高效的选择。API（Application Programming Interface，应用程序编程接口）是一套预定义的函数和协议，允许程序直接与数据库服务器通信，无需通过网页界面手动操作。R 和 Python 生态都提供了丰富的包来处理这些请求，极大地提高了数据获取的效率。

**R 语言生态**：`rgbif` 包提供了与 GBIF API 交互的完整接口，用户可以搜索物种、下载occurrence数据并查看数据摘要；`rnoaa` 包封装了 NOAA 的各类数据接口，可以获取气象站观测数据、海洋温度数据和气候指数；`geodata` 包可以一键下载 WorldClim 的气候栅格数据和 CHELSA 高分辨率气候数据。对于更广泛的环境数据获取，`sf` 和 `terra` 包提供了空间数据的读取、处理和转换功能，与上述数据获取包形成完整的工作流。

**Python 生态**：`pygbif` 提供了类似 R `rgbif` 的 GBIF 接口功能；`pydantic` 和 `requests` 库可用于直接调用各类 RESTful API；`rasterio` 和 `xarray` 包则是处理栅格和时空数据的利器。对于需要在 Jupyter 环境中进行交互式数据探索的研究者，Python 生态的这些工具提供了与 R 生态相当的分析能力。

**API 获取的注意事项**：大多数公共数据 API 都对请求频率和单次请求数据量有限制，这是为了保护服务器不被过度请求所影响。在编写批量下载脚本时，应该添加适当的延迟（`time.sleep()`）和错误处理逻辑，避免触发服务器的限流机制。对于 GBIF 这样需要注册账号才能进行大规模下载的平台，用户应该在脚本中配置自己的 API 密钥。

### 3. 元数据与数据字典

在使用公共数据之前，务必阅读其元数据（metadata）和数据字典（data dictionary）。元数据是"关于数据的数据"，记录了数据集的背景信息、采集方法、质量控制流程和使用限制；数据字典则定义了数据集中每个字段的具体含义和取值规范。忽视元数据和数据字典是使用公共数据时最常见的错误来源之一。

**元数据**的核心要素包括：数据来源机构、数据采集方法和仪器设备、数据时间范围和空间覆盖范围、数据精度和空间分辨率、数据更新频率、数据许可协议和引用要求。例如，WorldClim 的元数据会明确说明其气候数据是基于 1970-2000 年的全球气象站观测数据插值生成，空间分辨率约为 18 公里（10 分分辨率），且数据代表的是这段时间的气候平均值而非某一年的实际观测值。如果不了解这些信息，使用者可能会误将 WorldClim 数据当作某一年特定地点的实际天气记录进行分析。

**数据字典**对于正确理解和使用数据至关重要。以 Darwin Core 标准为例，该标准定义了一套用于描述生物多样性数据的标准化术语，如 `decimalLatitude`（十进制度纬度）、`eventDate`（采样日期）、`recordedBy`（记录者）等。每个字段都有明确的数据类型（字符串、日期、数字）和取值约束。WorldClim 的 BIO1 变量代表年均温（Mean Annual Temperature），但存储单位是°C乘以10（即 235 代表 23.5°C），不了解这一细节的研究者在进行温度单位换算时会出错。

**数据许可协议**同样不容忽视。不同的公共数据库采用不同的许可协议：CC0（公共领域贡献许可，允许无限制使用，无需署名）、CC BY 4.0（知识共享署名许可，允许自由使用和改编，但必须标明原始来源）、CC BY-NC 4.0（在 CC BY 基础上增加了非商业用途限制，禁止商业应用）。在将公共数据用于发表论文时，必须遵守相应的许可协议要求，某些严格限制商业使用的许可证可能会影响研究的后续应用和商业转化。

### 4. 网络爬虫 (Web Scraping)

当所需数据分散在没有提供 API 的网页上时，网络爬虫成为最后的数据获取手段。Python 的 `BeautifulSoup` 和 `Scrapy` 库提供了从网页 HTML 中提取结构化数据的能力，Selenium 库则可以处理需要 JavaScript 渲染的动态网页内容。

然而，使用网络爬虫有严格的法律和伦理约束。首先，必须遵守目标网站的 `robots.txt` 协议，该文件通常位于网站根目录下，声明了哪些页面允许爬虫访问、哪些不允许。其次，爬虫请求应该设置合理的访问频率限制，避免对目标网站服务器造成负担——过于频繁的请求可能被识别为拒绝服务攻击（DoS）。第三，许多网站的服务条款（Terms of Service）明确禁止未经授权的自动化数据抓取行为，违反这些条款可能面临法律风险。在实践中，应该优先使用官方提供的 API 或数据下载服务，仅在无其他替代方案时才考虑使用爬虫，并在爬虫脚本中实现尊重网站政策的访问控制机制。

## 公共数据的使用规范与伦理

公共数据虽然名为"公共"，但并不意味着可以无条件自由使用。科研伦理和知识产权法规对公共数据的使用提出了明确要求。

**数据引用**：公共数据并非"无主之地"。在使用任何公共数据时，都必须按照相应数据库要求的格式进行引用和致谢。GBIF 会在用户下载数据时自动生成包含数据集 DOI 的推荐引用格式；WorldClim 要求引用其论文（Fick & Hijmans, 2017）。数据引用不仅是学术规范的要求，更是对原始数据采集者和机构贡献的认可，有助于维护科研数据共享的良性循环。某些期刊（如 Nature、Science）要求作者在投稿时提供原始数据的 DOI 或数据可用性声明，未能正确引用公共数据可能导致论文被拒稿。

**理解许可协议**：在使用数据前，务必仔细阅读数据附带的使用许可协议。如果数据采用 CC BY-NC（知识共享署名-非商业）许可证，那么将数据用于任何商业目的（如公司咨询项目、商业产品开发）都是不允许的；如果数据来自政府机构的公共数据库，可能需要了解该国关于政府数据著作权的特殊规定。遵守许可协议不仅是法律要求，也是科研诚信的基本体现。

## 公共数据的挑战与质量控制

公共数据虽然强大且获取成本低，但也存在不容忽视的质量问题。使用者必须具备识别和应对这些问题的能力，否则可能导致错误的分析结论。

**分类学偏差**是公共 biodiversity 数据中最突出的问题。某些"明星物种"——如哺乳动物中的大熊猫、鸟类中的猛禽、开花植物中的兰科植物——的记录数量远高于形态相似但不太引人注目的类群。这种偏差反映了人类注意力和兴趣的不均衡分布，而非物种在自然界中的真实丰度差异。在进行生物多样性热点分析或物种丰富度制图时，如果不加区分地使用所有数据，高关注度物种的分布格局可能会主导分析结果，从而掩盖真实的生态格局。合理的应对策略包括：只使用经过专家鉴定或质量验证的记录、针对特定分类群进行有目的的数据采集补充、或在分析中明确说明数据偏差并讨论其对结论的可能影响。

**空间偏差**与分类学偏差紧密相关但独立存在。即使在某一类群内部，数据记录也倾向于集中在特定类型的地点：交通便利的地区（城市公园、自然保护区周边）、科研机构附近的区域、以及历史上曾开展过系统调查的地区往往具有极高的记录密度。相比之下，偏远山区、荒漠戈壁和热带雨林腹地的数据记录则相对稀少。这种空间偏差会导致基于公共数据推断的物种分布模型或生物多样性模式存在系统性误差。可以通过空间取样设计来缓解这一问题——在分析前将研究区域网格化，在每个网格中随机抽取固定数量的记录进行后续分析，从而平衡不同区域的数据密度。

**时间偏差**同样需要关注。不同来源的数据集具有不同的时间跨度，某一地区的记录可能在某个时期非常密集，而在其他时期几乎空白。这种时间上的不均衡在分析长期变化趋势时尤其成问题——如果简单地用记录密度代替物种真实出现频率，会产生严重偏差。在进行时间序列分析时，应该明确使用数据的时间范围，并讨论数据缺失时期对趋势推断的可能影响。

**标准化问题**是数据整合分析中面临的主要技术挑战。来自不同机构、不同标准的数据在字段命名、数据类型和编码方式上可能存在显著差异。Darwin Core 标准的推广正是为了解决这一问题——它为生物多样性数据提供了统一的术语和数据结构规范。在整合多来源数据时，建议将所有数据转换为遵循 Darwin Core 标准的统一格式，这不仅有助于数据的互操作性，也是参与全球生物多样性信息基础设施（如 GBIF）的必要步骤。

## R 代码示例：从公共数据库下载生态数据

下面演示如何用 R 从两个常用的公共数据库获取数据：**GBIF**（物种分布数据）和 **WorldClim**（全球气候数据）。

### 从 GBIF 下载物种分布数据

[GBIF](https://www.gbif.org/) 是全球最大的生物多样性数据平台。R 的 `rgbif` 包提供了便捷的 API。

```{r}
#| eval: false

# 安装（仅需运行一次）
install.packages("rgbif")
```

```{r}
#| eval: false

library(rgbif)
library(tibble)

# 搜索物种：以白鹭 (Egretta garzetta) 为例
# 先查找物种的 GBIF 分类编号
species_key <- name_backbone(name = "Egretta garzetta")$usageKey
species_key

# 下载中国范围内的观测记录（限制 500 条）
egret_data <- occ_search(
  taxonKey  = species_key,
  country   = "CN",            # 国家代码：中国
  limit     = 500,             # 最多返回 500 条
  hasCoordinate = TRUE         # 仅保留有经纬度的记录
)

# 提取数据表
egret_df <- as_tibble(egret_data$data)

# 查看关键列
egret_df[, c("species", "decimalLatitude", "decimalLongitude",
             "eventDate", "stateProvince")]
```

```{r}
#| eval: false

# 简单可视化：在地图上展示分布点
# 注意：borders() 函数依赖 maps 包，需先安装：install.packages("maps")
library(ggplot2)

ggplot(egret_df, aes(x = decimalLongitude, y = decimalLatitude)) +
  borders("world", regions = "China", fill = "grey90", colour = "grey70") +
  geom_point(color = "forestgreen", alpha = 0.5, size = 1.5) +
  coord_quickmap(xlim = c(73, 135), ylim = c(18, 54)) +
  labs(
    title = "白鹭 (Egretta garzetta) 在中国的 GBIF 记录",
    x = "经度", y = "纬度"
  ) +
  theme_minimal()
```

::: {.callout-important title="GBIF 数据使用须知"}
- 下载大量数据时需要注册 GBIF 账号，并使用 `occ_download()` 提交异步下载请求
- 发表论文时必须引用 GBIF 数据集的 DOI
- 公民科学数据可能存在空间偏差（城市和道路附近记录更多），分析时需注意
:::

### 从 WorldClim 下载气候数据

[WorldClim](https://www.worldclim.org/) 提供全球高分辨率的气候栅格数据。R 的 `geodata` 包可以直接下载。

```{r}
#| eval: false

# 安装（仅需运行一次）
install.packages("geodata")
```

```{r}
#| eval: false

library(geodata)
library(terra)

# 下载全球生物气候变量（分辨率 10 分，约 18 km）
# 数据会缓存到本地 path 目录，下次无需重复下载
bioclim <- worldclim_global(
  var = "bio",       # 19 个生物气候变量
  res = 10,          # 分辨率：10 arc-minutes
  path = "data"      # 本地保存路径
)

# 查看数据基本信息
bioclim
```

```{r}
#| eval: false

# 提取中国区域的年均温（BIO1）和年降水量（BIO12）
china_extent <- ext(73, 135, 18, 54)  # 中国大致经纬度范围

bio1  <- crop(bioclim[[1]], china_extent)    # BIO1: 年均温 (°C × 10)
bio12 <- crop(bioclim[[12]], china_extent)   # BIO12: 年降水量 (mm)

# 可视化年均温
plot(bio1, main = "中国年均温 (BIO1, °C × 10)")
```

```{r}
#| eval: false

# 提取物种分布点对应的气候数据
# 将白鹭的经纬度转为空间点，提取对应的气候值
library(dplyr)
library(readr)

egret_coords <- egret_df |>
  filter(!is.na(decimalLongitude), !is.na(decimalLatitude)) |>
  select(decimalLongitude, decimalLatitude)

# 创建空间向量并提取气候值
egret_points <- vect(egret_coords, geom = c("decimalLongitude", "decimalLatitude"))
climate_values <- extract(bioclim, egret_points)

# 合并物种数据与气候数据
egret_climate <- bind_cols(egret_coords, as_tibble(climate_values))
head(egret_climate)
```

::: {.callout-tip title="数据保存建议"}
下载的公共数据建议保存到项目的 `data/` 目录下，并在 README 中注明数据来源和下载日期：

```r
# 保存处理后的数据
write_csv(egret_climate, "data/egret_climate_data.csv")
```

这样既方便团队协作，也满足科研可重复性的要求。
:::

## 总结

公共数据采集方法是现代生态学家的必备技能。它不仅降低了数据获取的成本，更促进了科学研究的透明度与可重复性。通过将公共数据与自己的观测或实验数据相结合，研究者能够以更广阔的视角审视自然界的复杂过程。掌握公共数据的获取、评估和使用方法，是每一位生态学研究生走向独立研究的第一步。

## 课后练习

1. 访问 [GBIF](https://www.gbif.org/)，搜索一个你感兴趣的物种在中国的分布记录，下载数据并查看其 Darwin Core 元数据字段。列出至少 5 个你认为对生态分析最重要的字段及其含义。

2. 访问 [WorldClim](https://www.worldclim.org/)，查阅其 19 个生物气候变量（BIO1-BIO19）的数据字典。选择 3 个你认为对物种分布模型（SDMs）最重要的变量，说明理由。

3. 比较 GBIF 和 eBird 两个数据平台在数据质量控制方面的异同。讨论：公民科学数据存在哪些常见偏差？在分析中如何应对？
