---
title: "荟萃分析入门"
execute:
  warning: false
  message: false
---

# 荟萃分析入门

在生态学研究中，同一个科学问题往往有许多独立研究给出了不同的答案。例如，"施肥是否会改变土壤微生物多样性？"这个问题，可能有几十篇论文分别在不同地点、不同土壤类型、不同施肥方案下进行了实验，得到了各不相同的结论——有的发现多样性显著下降，有的发现没有变化，还有的发现反而增加了。面对这些看似矛盾的结果，我们该如何得出一个可靠的总体结论？

这就是**荟萃分析（Meta-analysis）**要解决的问题。

## 什么是荟萃分析

荟萃分析是一种**定量的文献综合方法**，它通过统计手段将多个独立研究的结果合并在一起，计算出一个总体效应量（overall effect size），从而得到比任何单一研究都更可靠的结论。

与传统的文献综述（narrative review）不同，荟萃分析有三个核心特征：

1. **定量化**：不是简单地说"大多数研究发现了正效应"，而是精确计算效应的大小和置信区间
2. **系统性**：遵循严格的文献检索和筛选流程，尽量减少选择偏差
3. **加权合并**：每个研究的贡献不是等权的——样本量大、精度高的研究获得更大的权重

### 荟萃分析的典型应用场景

在生态学中，荟萃分析被广泛用于以下场景：

| 应用场景 | 示例问题 |
| :--- | :--- |
| **处理效应评估** | 氮沉降对土壤碳储量的影响有多大？ |
| **方法比较** | 免耕与传统耕作，哪种更有利于土壤微生物？ |
| **全球格局总结** | 全球范围内，增温对植物物候的影响是否一致？ |
| **争议问题澄清** | 生物多样性与生态系统功能之间是正相关还是无关？ |

### 荟萃分析的基本流程

一个完整的荟萃分析通常包括以下步骤：

```
提出研究问题 → 系统检索文献 → 筛选纳入研究 → 提取数据 → 计算效应量 → 合并分析 → 结果可视化
```

本章将聚焦于后半段——从数据提取到结果可视化，帮助你掌握荟萃分析的核心技术。

## 效应量：荟萃分析的"通用货币"

不同研究可能使用不同的测量指标、不同的单位，甚至不同的实验设计。为了让这些研究的结果能够放在一起比较和合并，我们需要将它们转换为一个**标准化的度量**——这就是效应量（effect size）。

### 常用效应量类型

生态学荟萃分析中最常用的效应量包括：

| 效应量 | 公式 | 适用场景 |
| :--- | :--- | :--- |
| **对数响应比（lnRR）** | $\ln(\bar{X}_T / \bar{X}_C)$ | 处理组 vs 对照组的比值，生态学最常用 |
| **标准化均值差（Hedges' d）** | $({\bar{X}_T - \bar{X}_C})/{S_p}$ | 两组均值差异，适合不同量纲的比较 |
| **相关系数（r）** | Pearson 相关系数 | 两个连续变量的关联强度 |

其中，$\bar{X}_T$ 和 $\bar{X}_C$ 分别是处理组和对照组的均值，$S_p$ 是合并标准差。

:::: {.callout-tip}
## 为什么生态学偏爱对数响应比？

对数响应比（log response ratio, lnRR）在生态学中特别流行，原因有三：（1）它衡量的是相对变化（百分比变化），比绝对差异更有生态学意义；（2）对数变换使其近似正态分布，满足统计假设；（3）解释直观——lnRR = 0.2 意味着处理组比对照组高约 22%（$e^{0.2} - 1 \approx 0.22$）。
::::

### 效应量的方差

每个效应量都有一个对应的**方差（variance）**，它反映了该估计的不确定性。方差越小，说明这个研究的估计越精确，在合并分析中获得的权重也越大。

对于对数响应比，其方差的近似公式为：

$$
V_{lnRR} = \frac{SD_T^2}{n_T \cdot \bar{X}_T^2} + \frac{SD_C^2}{n_C \cdot \bar{X}_C^2}
$$

其中 $SD$ 是标准差，$n$ 是样本量。

## 文献数据提取

在实际的荟萃分析中，数据提取是最耗时的环节之一。你需要从每篇纳入的论文中提取以下关键信息：

### 必须提取的数据

- **处理组和对照组的均值**（mean）
- **标准差或标准误**（SD 或 SE）
- **样本量**（n）
- **研究的基本信息**：作者、年份、研究地点、生态系统类型等

### 数据提取的注意事项

:::: {.callout-warning}
## 数据提取中的常见陷阱

1. **标准差 vs 标准误**：论文中报告的可能是 SD，也可能是 SE。两者的关系是 $SE = SD / \sqrt{n}$，提取时务必区分清楚
2. **从图中提取数据**：当论文只提供图形而没有数值时，可以使用 WebPlotDigitizer 等工具从图中读取数据
3. **多个处理水平**：如果一篇论文包含多个施肥水平（低、中、高），每个水平与对照的比较可以作为独立的效应量，但需要注意非独立性问题
::::

### 构建数据表

提取完成后，通常将数据整理为如下格式的表格：

| study | year | ecosystem | treatment | mean_t | sd_t | n_t | mean_c | sd_c | n_c |
| :--- | :--- | :--- | :--- | :--- | :--- | :--- | :--- | :--- | :--- |
| Wang | 2019 | grassland | N_addition | 3.2 | 0.5 | 15 | 3.8 | 0.6 | 15 |
| Li | 2020 | forest | N_addition | 2.9 | 0.4 | 12 | 3.1 | 0.5 | 12 |

## R 实战：使用 metafor 包进行荟萃分析

`metafor` 是 R 中功能最全面的荟萃分析包，由 Wolfgang Viechtbauer 开发和维护。它支持多种效应量计算、固定效应和随机效应模型、异质性检验、森林图绘制等功能。

### 准备示例数据

我们构造一个模拟数据集：8 项研究分别考察了氮添加对土壤微生物 Shannon 多样性指数的影响。

```{r}
set.seed(2027)

# 模拟 8 项独立研究的数据
meta_data <- data.frame(
  study = c("Wang 2019", "Li 2020", "Zhang 2018", "Chen 2021",
            "Liu 2017", "Huang 2022", "Yang 2020", "Zhou 2019"),
  ecosystem = c("grassland", "forest", "cropland", "grassland",
                "wetland", "forest", "cropland", "grassland"),
  n_t = c(15, 12, 20, 10, 18, 14, 16, 12),
  n_c = c(15, 12, 20, 10, 18, 14, 16, 12),
  mean_t = c(3.2, 2.9, 3.5, 2.8, 3.0, 3.3, 3.1, 2.7),
  mean_c = c(3.8, 3.1, 3.9, 3.6, 3.4, 3.2, 3.7, 3.3),
  sd_t = c(0.5, 0.4, 0.6, 0.3, 0.5, 0.4, 0.5, 0.3),
  sd_c = c(0.6, 0.5, 0.7, 0.4, 0.6, 0.5, 0.6, 0.4)
)

meta_data
```

这个数据集中，每行代表一项研究。`mean_t` 和 `mean_c` 分别是氮添加处理组和对照组的 Shannon 指数均值，`sd_t` 和 `sd_c` 是对应的标准差，`n_t` 和 `n_c` 是样本量。

### 计算效应量

使用 `metafor::escalc()` 函数计算对数响应比（lnRR）：

```{r}
library(metafor)

# 计算对数响应比 (log response ratio)
meta_es <- escalc(
  measure = "ROM",        # ROM = Ratio of Means (即 lnRR)
  m1i = mean_t,           # 处理组均值
  m2i = mean_c,           # 对照组均值
  sd1i = sd_t,            # 处理组标准差
  sd2i = sd_c,            # 对照组标准差
  n1i = n_t,              # 处理组样本量
  n2i = n_c,              # 对照组样本量
  data = meta_data,
  slab = study            # 用研究名称作为标签
)

# 查看计算结果
meta_es[, c("study", "yi", "vi")]
```

`escalc()` 在原数据框中新增了两列：

- `yi`：每个研究的效应量（lnRR）
- `vi`：每个效应量的方差

负值的 `yi` 表示氮添加降低了微生物多样性，正值表示增加了多样性。

### 拟合随机效应模型

在生态学荟萃分析中，我们几乎总是使用**随机效应模型（random-effects model）**，因为不同研究之间的真实效应量很可能不完全相同——不同地点、不同生态系统、不同施肥量都会导致效应的异质性。

```{r}
# 拟合随机效应模型（默认使用 REML 估计）
res <- rma(yi, vi, data = meta_es)

# 查看结果
summary(res)
```

结果解读的关键信息：

- **estimate（总体效应量）**：所有研究合并后的 lnRR 估计值
- **pval（p 值）**：总体效应是否显著不为零
- **ci.lb / ci.ub**：95% 置信区间
- **tau²**：研究间方差，反映异质性大小
- **I²**：异质性占总变异的百分比。I² > 75% 通常认为异质性较高
- **Q 检验**：检验各研究的效应量是否同质（H₀: 所有研究的真实效应相同）

:::: {.callout-note}
## 固定效应 vs 随机效应

**固定效应模型**假设所有研究估计的是同一个真实效应，研究间的差异仅来自抽样误差。**随机效应模型**则假设每个研究有自己的真实效应，这些效应围绕一个总体均值波动。在生态学中，由于研究条件的多样性，随机效应模型几乎总是更合理的选择。
::::

### 将效应量转换为百分比变化

对数响应比的数值不太直观，我们通常将其转换为百分比变化来报告：

```{r}
# 提取总体效应量和置信区间
overall <- coef(res)
ci <- confint(res)

# 转换为百分比变化
pct_change <- (exp(overall) - 1) * 100
pct_ci_lb <- (exp(res$ci.lb) - 1) * 100
pct_ci_ub <- (exp(res$ci.ub) - 1) * 100

cat(sprintf(
  "氮添加使土壤微生物多样性平均变化了 %.1f%% (95%% CI: %.1f%% 到 %.1f%%)\n",
  pct_change, pct_ci_lb, pct_ci_ub
))
```

## 森林图：荟萃分析的标志性可视化

森林图（forest plot）是荟萃分析中最重要的图形，它将每个研究的效应量及其置信区间以图形方式展示出来，并在底部显示合并后的总体效应。

```{r}
#| fig-width: 8
#| fig-height: 6
#| label: fig-forest
#| fig-cap: "氮添加对土壤微生物 Shannon 多样性的影响（森林图）"

forest(
  res,
  header = TRUE,                    # 显示列标题
  xlab = "对数响应比 (lnRR)",
  mlab = "随机效应模型合并估计",     # 合并菱形的标签
  cex = 0.9,                        # 字体大小
  refline = 0                       # 参考线（无效应）
)
```

### 如何阅读森林图

- **每一行**代表一个研究，方块是该研究的效应量估计值，横线是 95% 置信区间
- **方块大小**反映该研究的权重——方块越大，权重越高（通常意味着样本量更大或方差更小）
- **底部菱形**是所有研究合并后的总体效应量，菱形的宽度是 95% 置信区间
- **竖直虚线（x = 0）**是无效应参考线。如果某个研究的置信区间与这条线交叉，说明该研究的效应不显著

## 异质性分析与亚组比较

当 I² 较高时，说明研究之间存在较大的异质性。这时我们可以通过**亚组分析（subgroup analysis）**来探索异质性的来源。

例如，我们可以检验不同生态系统类型之间的效应是否存在差异：

```{r}
# 按生态系统类型进行亚组分析（混合效应模型）
res_sub <- rma(yi, vi, mods = ~ ecosystem, data = meta_es)
summary(res_sub)
```

这个模型将 `ecosystem` 作为调节变量（moderator），检验不同生态系统类型之间的效应量是否存在显著差异。如果 `QM`（调节变量的 Q 检验）显著，说明生态系统类型能够解释部分异质性。

## 发表偏倚检验

荟萃分析的一个重要假设是我们纳入了所有相关研究。但现实中，显著结果更容易被发表（"文件抽屉问题"），这可能导致**发表偏倚（publication bias）**，使合并效应被高估。

### 漏斗图

漏斗图（funnel plot）是检测发表偏倚的直观工具：

```{r}
#| fig-width: 6
#| fig-height: 5
#| label: fig-funnel
#| fig-cap: "漏斗图：检测发表偏倚"

funnel(res, xlab = "对数响应比 (lnRR)")
```

在没有发表偏倚的情况下，散点应该围绕总体效应量对称分布，形成一个倒漏斗形。如果图形明显不对称，可能存在发表偏倚。

### Egger 回归检验

除了目视检查漏斗图，还可以用 Egger 检验进行统计检验：

```{r}
regtest(res)
```

如果 p 值显著（通常 < 0.05），则提示可能存在发表偏倚。但需要注意，当纳入研究数量较少（< 10）时，这些检验的统计效力较低。

## 完整分析流程总结

```{r}
#| echo: false
tibble::tribble(
  ~步骤, ~函数, ~说明,
  "1. 计算效应量", "escalc()", "将原始数据转换为标准化效应量",
  "2. 拟合模型", "rma()", "随机效应模型合并效应量",
  "3. 森林图", "forest()", "可视化各研究效应量和总体估计",
  "4. 异质性分析", "rma(mods = ~)", "探索异质性来源",
  "5. 发表偏倚", "funnel() + regtest()", "检测潜在的发表偏倚"
) |>
  knitr::kable()
```

## 课后练习

### 练习 1：理解效应量

以下是两项研究的数据：

| 研究 | 处理组均值 | 处理组SD | 处理组n | 对照组均值 | 对照组SD | 对照组n |
| :--- | :--- | :--- | :--- | :--- | :--- | :--- |
| 研究 A | 25.3 | 4.2 | 20 | 30.1 | 5.0 | 20 |
| 研究 B | 18.7 | 3.1 | 8 | 20.5 | 3.8 | 8 |

（a）手动计算两项研究的对数响应比 lnRR（提示：$lnRR = \ln(\bar{X}_T / \bar{X}_C)$）

（b）用 `escalc()` 函数验证你的手动计算结果

（c）哪项研究的效应量方差更大？为什么？

### 练习 2：完整荟萃分析

下面的数据来自 6 项研究，考察了有机肥施用对土壤微生物生物量碳（MBC）的影响：

```{r}
#| eval: false
exercise_data <- data.frame(
  study = c("赵 2018", "钱 2019", "孙 2020", "李 2021", "周 2017", "吴 2022"),
  mean_t = c(285, 310, 245, 330, 270, 295),
  sd_t = c(42, 55, 38, 60, 45, 50),
  n_t = c(10, 15, 12, 8, 20, 14),
  mean_c = c(220, 250, 210, 240, 230, 235),
  sd_c = c(35, 48, 30, 45, 40, 42),
  n_c = c(10, 15, 12, 8, 20, 14)
)
```

请完成以下任务：

（a）使用 `escalc()` 计算每项研究的对数响应比

（b）使用 `rma()` 拟合随机效应模型，报告总体效应量及其 95% 置信区间

（c）将总体效应量转换为百分比变化，并用一句话描述结果

（d）绘制森林图和漏斗图

### 练习 3：思考题

（a）为什么荟萃分析通常使用随机效应模型而非固定效应模型？试从生态学研究的特点出发解释。

（b）一位同学在做荟萃分析时，只在 Google Scholar 上用英文关键词搜索了文献。这种做法可能带来什么问题？如何改进？

（c）如果漏斗图显示明显的不对称性，是否一定意味着存在发表偏倚？还有哪些因素可能导致漏斗图不对称？
