---
title: "荟萃分析入门"
---

# 荟萃分析入门

荟萃分析（Meta-analysis）是生态学研究中最重要的定量综合方法之一。简单说，它是一种"分析的分析"——把多研究的结果整合在一起，用统计方法得出更可靠的结论。

这一章会带你从零理解荟萃分析的核心思想、关键步骤，以及如何在 R 中实现一个基本的荟萃分析。

## 为什么生态学需要荟萃分析？

### 一个生态学经典争议的启示

20 世纪 90 年代，生态学界爆发了一场关于"生物多样性与生态系统功能"的大辩论。

1994 年，Naeem 等人在 *Nature* 发表实验结果：物种多样性越高的群落，生态系统功能（如生物量）越强。1996 年，Tilman 等人在 *Science* 发表实验结果：物种多样性越高，生产力越高，支持者越多。

但这两项研究都是单点实验——一个在英国的温室，一个在美国的草地。批评者（Huston, 1997）指出：这些实验的条件太特殊了，不能推广到一般情况。

问题是：整个生态系统功能领域的所有实验加起来，能告诉我们什么？有没有一种方法，把所有相关实验的结果综合起来，得出一个更有代表性的结论？

**荟萃分析提供了这个答案。**

2005 年，Hooper 等人在 *Ecological Monographs* 上发表了一篇荟萃分析，综合了来自全球的生物多样性实验数据，最终得出结论：生物多样性确实对生态系统功能有正向效应，而且这个效应在更严格控制偏差的实验中也依然成立。

这就是荟萃分析的价值：**把零散的研究整合成有说服力的结论**。

### 什么是荟萃分析？

荟萃分析（Meta-analysis）由英国教育学家 Glass 在 1976 年首次命名，本意是"更高层次的分析"。它的核心思想是：

> 对多项独立研究的结果进行定量综合，用统计方法估计一个"平均效应"。

注意：荟萃分析的对象是**研究结果**（如效应量、p值、相关系数），而不是原始数据。如果原始数据不可用，只要研究报告了效应量，荟萃分析就可以进行。

荟萃分析 vs 传统文献综述：

| 方面 | 传统文献综述 | 荟萃分析 |
|:---|:---|:---|
| 综合方式 | 定性描述 | 定量综合 |
| 结论基础 | 作者主观判断 | 统计检验 |
| 可重复性 | 低（因人而异） | 高（方法透明） |
| 样本量概念 | 无 | 有（纳入研究数） |

### 荟萃分析在生态学中的应用场景

荟萃分析特别适合回答以下类型的生态学问题：

- 生物多样性与生态系统功能的关系在全球尺度上是否一致？
- 气候变暖对物种分布的影响有多大？
- 氮沉降对土壤碳储量的影响是正还是负？
- 某个保护措施的效果在多个研究中是否一致？


### 荟萃分析与文献综述的区别

你可能会问：荟萃分析和传统的文献综述有什么不同？不都是"读了很多论文，然后总结一下"吗？这个问题问得很好，实际上很多初学者确实会把两者混淆。让我来详细解释一下它们的本质区别。

**传统文献综述（narrative review）** 是你平时最常见的那种综述——作者读了一大堆论文，然后用文字描述这些研究发现了什么、有什么争议、未来研究方向是什么。好的 narrative review 确实能提供深刻的见解和丰富的背景知识，但它的致命弱点是**主观性太强**。不同的综述作者对同一批文献可能得出完全不同的结论，因为人类大脑天生不擅长客观处理大量数字信息。

举个例子：假设你有 20 篇关于"氮添加对土壤微生物多样性影响"的研究，其中 12 篇发现显著负效应，5 篇发现无显著效应，3 篇发现显著正效应。一篇 narrative review 可能这样写道："氮添加对土壤微生物多样性的影响存在争议"——但这个结论既可能是因为作者只关注了有争议的方面，也可能是因为作者个人偏好造成了认知偏差。你没办法从文字描述中判断这些效应的**大小**和**一致性**，更没办法知道合并后的总体效应到底是多少。

**荟萃分析**则完全不同。它的核心是用**数字和统计**来说话。具体来说，荟萃分析会将每篇论文中的效应量提取出来，然后用一个统一的公式把它们合并成一个总体估计。这个过程有几个关键步骤：

第一步，**效应量提取**。从每篇论文中，你不是提取"结论"（有/无显著效应），而是提取具体的统计量（均值、标准差、样本量），然后计算出一个标准化的效应量数值。

第二步，**加权合并**。荟萃分析会给每个研究分配一个权重。样本量大、精度高的研究获得更大的权重，因为它们更可靠。这就像比赛评委打分时要考虑每个评委的权威性一样。

第三步，**量化异质性**。荟萃分析不会假设所有研究都指向同一个答案，它会明确告诉你研究之间的效应量差异有多大、这种差异是否可以用某些因素来解释。

第四步，**敏感性分析**。你可以检验某些特定的研究是否过度影响了总体结论，比如只纳入高影响力期刊的论文会改变结论吗？只纳入大样本的研究呢？

下面这张表总结了两种方法的核心差异：

| 维度 | 传统文献综述 | 荟萃分析 |
|:---|:---|:---|
| **分析方式** | 定性描述 | 定量统计 |
| **主观性** | 高（依赖作者判断） | 低（依赖统计模型） |
| **权重分配** | 所有研究等权或随意分配 | 根据样本量和精度客观分配 |
| **异质性处理** | 文字描述"存在差异" | 量化 I²、Q 检验 |
| **结论精确度** | 模糊（如"大多数研究显示正效应"） | 精确（如"lnRR = -0.15, 95% CI: -0.22 至 -0.08"） |
| **可重复性** | 低（不同综述者不同结论） | 高（相同的步骤和数据 = 相同结果） |
| **发表偏倚检测** | 难以检测 | 漏斗图、Egger 检验等系统方法 |

你可能会想：既然荟萃分析这么好，是不是所有综述都应该用荟萃分析？答案是否定的。荟萃分析的前提是你有足够多的**可量化**的研究。如果某个领域只有 3-5 篇相关论文，且每篇论文报告的统计量不完整，强行做荟萃分析反而可能误导读者。另外，如果各个研究之间在实验设计、测量方法、研究对象等方面差异太大（所谓"苹果和橘子"问题），合并效应量的解释也需要格外谨慎。这种情况下，一篇高质量的 narrative review 可能更有价值。

## 效应量：荟萃分析的核心

### 为什么需要效应量？

荟萃分析不能用 p 值来判断"有没有效应"。原因很简单：p 值只告诉你"这个效应是不是随机产生的"，但它不告诉你"这个效应有多大"。

举个例子：

- 研究 A：处理组均值 10.2，对照组均值 10.0，p = 0.04（显著）
- 研究 B：处理组均值 20.0，对照组均值 10.0，p = 0.04（显著）

两个研究都有"显著效应"，但效应大小完全不同。研究 B 的效应量明显比研究 A 大得多。

荟萃分析需要效应量（Effect Size），因为：

1. **效应量是可以跨研究比较的标准化指标**
2. **效应量可以直接在研究间做平均和加权**
3. **p 值不能做平均，但效应量可以**

### 三种常用的效应量

**1. Cohen's d（标准化均值差）**

适用于：两组连续变量的比较（如处理 vs 对照）

公式：

$$d = \frac{\bar{X}_t - \bar{X}_c}{s_{pooled}}$$

其中：

- $\bar{X}_t$ = 处理组均值
- $\bar{X}_c$ = 对照组均值
- $s_{pooled}$ = 合并标准差

Cohen's d 的解释参考值：

| d 值 | 效应大小 |
|:---|:---|
| 0.2 | 小效应 |
| 0.5 | 中等效应 |
| 0.8 | 大效应 |

在生态学中，0.2-0.5 的效应量通常是常见的。

**2. Hedges' g（校正后的 Cohen's d）**

Cohen's d 在小样本时有偏，Hedges' g 通过自由度校正解决了这个问题：

$$g = d \times (1 - \frac{3}{4(n_t + n_c) - 9})$$

**实践中，小样本研究（每组 < 20）推荐用 Hedges' g，大样本研究用 Cohen's d 即可。**

**3. 相关系数 r**

适用于：两个连续变量间的相关性研究

r 的取值范围是 [-1, 1]，可以直接做荟萃分析的加权平均。

Fisher's z 变换：r 在 [-1, 1] 区间不是正态分布的，需要用 z 变换使其正态化：

$$z = \frac{1}{2} \ln\left(\frac{1+r}{1-r}\right)$$

### 如何从已有研究中提取效应量

荟萃分析最困难的部分通常是**从已发表论文中提取效应量**。常见情况：

**情况一：论文直接报告了均值、标准差和样本量**

最理想的情况，直接代入公式计算 Cohen's d 或 Hedges' g。

```r
# 从均值和标准差计算 Cohen's d
calculate_d <- function(mean_t, mean_c, sd_t, sd_c, n_t, n_c) {
  # 合并标准差
  pooled_sd <- sqrt(((n_t - 1) * sd_t^2 + (n_c - 1) * sd_c^2) / (n_t + n_c - 2))

  # Cohen's d
  d <- (mean_t - mean_c) / pooled_sd

  # Hedges' g（小样本校正）
  J <- 1 - (3 / (4 * (n_t + n_c) - 9))
  g <- d * J

  return(data.frame(d = d, g = g, pooled_sd = pooled_sd))
}

# 示例：氮添加对土壤有机碳的影响
result <- calculate_d(
  mean_t = 25.3,   # 处理组SOC均值（g/kg）
  mean_c = 22.1,   # 对照组SOC均值
  sd_t = 3.2,      # 处理组标准差
  sd_c = 2.8,      # 对照组标准差
  n_t = 12,        # 处理组样本量
  n_c = 12         # 对照组样本量
)
print(result)
#         d     g pooled_sd
# 1 1.066 0.975     3.008
```

**情况二：论文只报告了 t 统计量**

可以从 t 值反推效应量：

$$d = t \times \sqrt{\frac{n_t + n_c}{n_t \times n_c}}$$

```r
# 从 t 统计量计算 d
t_to_d <- function(t_stat, n_t, n_c) {
  d <- t_stat * sqrt((n_t + n_c) / (n_t * n_c))
  return(d)
}

# 示例：t = 2.5, 每组 n = 15
t_to_d(t_stat = 2.5, n_t = 15, n_c = 15)
# [1] 0.9129
```

**情况三：论文只报告了 p 值**

可以先判断显著性，再粗略估算效应量范围。对于双侧 t 检验（df = n_t + n_c - 2）：

```r
# 从 p 值粗略估算效应量下限
p_to_d_approx <- function(p_value, n_t, n_c) {
  df <- n_t + n_c - 2
  # 用 qnorm 反推 z 值，再近似估算 d
  z <- qnorm(1 - p_value / 2)
  d_approx <- z * sqrt((n_t + n_c) / (n_t * n_c))
  return(d_approx)
}

p_to_d_approx(0.03, n_t = 10, n_c = 10)
# [1] 0.873
```

::: {.callout-warning}
### 从摘要提取数据的局限性

荟萃分析的理想情况是能从全文中提取原始数据（均值、标准差、样本量），但很多时候你只能从摘要中获取部分信息。

**摘要中通常能提取到**：

- 组间均值差异（处理组比对照组高/低 X%）
- 显著性水平（p < 0.05）
- 效应方向（正向/负向/无显著效应）

**摘要中通常提取不到**：

- 精确的均值和标准差
- 样本量
- 标准误或置信区间

**建议**：如果摘要中没有足够的信息，尽量找全文。如果实在找不到，可以联系作者请求原始数据。
:::

## 固定效应 vs 随机效应模型

荟萃分析有两种核心模型：**固定效应模型**和**随机效应模型**。选择哪个模型，会显著影响结论。

### 固定效应模型

**假设**：所有研究估计的是同一个"真实效应量"。研究间的差异纯粹来自抽样误差。

换句话说，**只有一个"真相"，所有研究的差异只是因为抽样运气不好**。

权重公式：

$$w_i = \frac{1}{v_i}$$

其中 $v_i$ 是研究 i 的效应量方差。样本量越大的研究，权重越高。

合并效应量：

$$\hat{\theta} = \frac{\sum w_i \theta_i}{\sum w_i}$$

### 随机效应模型

**假设**：每个研究有自己的"真实效应量"，这些效应量服从正态分布。研究的效应量差异来自两部分：（1）抽样误差；（2）研究间的真实异质性。

换句话说，**真相不止一个，我们估计的是效应量的分布均值**。

权重公式：

$$w_i^* = \frac{1}{v_i + \hat{\tau}^2}$$

其中 $\hat{\tau}^2$ 是研究间方差（tau-squared）。

合并效应量：

$$\hat{\theta}_{RE} = \frac{\sum w_i^* \theta_i}{\sum w_i^*}$$

### 如何选择？

**选择随机效应模型的五个信号**（来自 Borenstein et al., 2009）：

1. 研究使用不同的测量方法
2. 研究在不同人群/物种/地点进行
3. 研究由不同团队在不同时间执行
4. 理论上存在异质性的预期
5. 预实验或前人荟萃分析发现显著异质性

**在生态学中，几乎总是应该用随机效应模型**，因为：
- 不同研究使用的物种不同
- 不同研究地点的气候、土壤条件不同
- 不同研究的时间跨度不同

固定效应模型只在以下情况才合理：

- 所有研究使用完全相同的protocol
- 研究在同一个地点同时进行
- 研究使用完全相同的测量方法

### 估计 τ² 的方法

随机效应模型需要估计研究间方差 $\hat{\tau}^2$（tau-squared）。常用三种方法：

1. **DerSimonian-Laird（DL）**：最常用，但在大样本时低估
2. **REML（限制性最大似然估计）**：更精确，是当前金标准
3. ** Paule-Mandel（PM）**：对异质性结构更稳健

## R 实战：metafor 包



`metafor` 是 R 中功能最全面的荟萃分析包，由 Wolfgang Viechtbauer 开发和维护。它支持多种效应量计算、固定效应和随机效应模型、异质性检验、森林图绘制、发表偏倚检验等功能，是生态学荟萃分析领域的事实标准。

### 准备示例数据

我们构造一个模拟数据集：8 项研究分别考察了氮添加对土壤微生物 Shannon 多样性指数的影响。

```{r}
#| label: setup-data
#| eval: true

set.seed(2027)

# 模拟 8 项独立研究的数据
# 每项研究都有处理组和对照组的均值、标准差和样本量
meta_data <- data.frame(
  study = c("Wang 2019", "Li 2020", "Zhang 2018", "Chen 2021",
            "Liu 2017", "Huang 2022", "Yang 2020", "Zhou 2019"),
  ecosystem = c("grassland", "forest", "cropland", "grassland",
                "wetland", "forest", "cropland", "grassland"),
  n_t = c(15, 12, 20, 10, 18, 14, 16, 12),   # 处理组样本量
  n_c = c(15, 12, 20, 10, 18, 14, 16, 12),   # 对照组样本量
  mean_t = c(3.2, 2.9, 3.5, 2.8, 3.0, 3.3, 3.1, 2.7),  # 处理组均值
  mean_c = c(3.8, 3.1, 3.9, 3.6, 3.4, 3.2, 3.7, 3.3),  # 对照组均值
  sd_t = c(0.5, 0.4, 0.6, 0.3, 0.5, 0.4, 0.5, 0.3),    # 处理组标准差
  sd_c = c(0.6, 0.5, 0.7, 0.4, 0.6, 0.5, 0.6, 0.4)     # 对照组标准差
)

# 查看数据
meta_data
```

这个数据集中，每行代表一项研究。`mean_t` 和 `mean_c` 分别是氮添加处理组和对照组的 Shannon 指数均值，`sd_t` 和 `sd_c` 是对应的标准差，`n_t` 和 `n_c` 是样本量。`ecosystem` 列记录了每项研究所在的生态系统类型，后面会用到它进行亚组分析。

### 计算效应量

使用 `metafor::escalc()` 函数计算对数响应比（lnRR）：

```{r}
#| label: calc-es

library(metafor)

# 计算对数响应比 (log response ratio, lnRR)
# measure = "ROM" 即 Ratio of Means，对应 lnRR
meta_es <- escalc(
  measure = "ROM",        # ROM = Ratio of Means (即 lnRR)
  m1i = mean_t,           # 处理组均值
  m2i = mean_c,           # 对照组均值
  sd1i = sd_t,            # 处理组标准差
  sd2i = sd_c,            # 对照组标准差
  n1i = n_t,              # 处理组样本量
  n2i = n_c,              # 对照组样本量
  data = meta_data,
  slab = study            # 用研究名称作为效应量的标签
)

# 查看计算结果
# yi = 效应量 (lnRR), vi = 效应量的方差
meta_es[, c("study", "yi", "vi")]
```

`escalc()` 在原数据框中新增了两列：`yi` 是每个研究的效应量（lnRR），`vi` 是每个效应量的方差。负值的 `yi` 表示氮添加降低了微生物多样性，正值表示增加了。`yi` 的绝对值越大，效应越强。

### 拟合随机效应模型

在生态学荟萃分析中，我们通常使用**随机效应模型（random-effects model）**，因为不同研究之间的真实效应量很可能不完全相同——不同地点、不同生态系统、不同施肥量都会导致效应的异质性。

```{r}
#| label: fit-reml

# 拟合随机效应模型（默认使用 REML 估计）
res <- rma(yi, vi, data = meta_es)

# 查看结果摘要
summary(res)
```

结果解读的关键信息：

- **estimate（总体效应量）**：所有研究合并后的 lnRR 估计值
- **pval（p 值）**：总体效应是否显著不为零
- **ci.lb / ci.ub**：95% 置信区间下限和上限
- **tau²**：研究间方差，反映异质性大小
- **I²**：异质性占总变异的百分比。I² > 75% 通常认为异质性较高
- **Q 检验**：检验各研究的效应量是否同质（零假设：所有研究的真实效应相同）

### 将效应量转换为百分比变化

对数响应比的数值不太直观，我们通常将其转换为百分比变化来报告：

```{r}
#| label: pct-change

# 提取总体效应量和置信区间
overall <- coef(res)

# 转换为百分比变化
# 原理：e^{lnRR} - 1 = 百分比变化
pct_change <- (exp(overall) - 1) * 100
pct_ci_lb <- (exp(res$ci.lb) - 1) * 100
pct_ci_ub <- (exp(res$ci.ub) - 1) * 100

cat(sprintf(
  "氮添加使土壤微生物多样性平均变化了 %.1f%% (95%% CI: %.1f%% 到 %.1f%%)\n",
  pct_change, pct_ci_lb, pct_ci_ub
))
```

### 安装和加载 metafor

metafor 是生态学荟萃分析最权威的 R 包，由 Wolfgang Viechtbauer 开发。

```r
# 安装 metafor
install.packages("metafor")

# 加载包
library(metafor)
```

### 数据准备

荟萃分析需要用数据框存储每项研究的信息。典型的结构：

```r
# 荟萃分析数据框示例：生物多样性与生产力关系
ma_data <- tibble(
  study_id = c(
    "Naeem1994", "Tilman1996", "Hector1999",
    "Spehn2000", "Kirwan2009", "Oelmann2017"
  ),
  year = c(1994, 1996, 1999, 2000, 2009, 2017),

  # 处理组统计量
  mean_t = c(1200, 890, 560, 680, 450, 320),
  sd_t = c(180, 120, 85, 95, 72, 48),
  n_t = c(8, 16, 20, 18, 12, 10),

  # 对照组统计量
  mean_c = c(950, 680, 420, 520, 380, 290),
  sd_c = c(160, 110, 78, 88, 65, 42),
  n_c = c(8, 16, 20, 18, 12, 10),

  # 研究地点（用于计算I²）
  biome = c(
    "grassland", "grassland", "grassland",
    "grassland", "grassland", "grassland"
  )
)

# 计算 Hedges' g 和方差
ma_data <- metafor::escalc(
  measure = "SMD",   # Standardized Mean Difference = Cohen's d
  m1i = mean_t,      # 处理组均值
  m2i = mean_c,      # 对照组均值
  sd1i = sd_t,       # 处理组标准差
  sd2i = sd_c,       # 对照组标准差
  n1i = n_t,         # 处理组样本量
  n2i = n_c,         # 对照组样本量
  data = ma_data,
  slab = study_id     # 用于图表的研究标签
)

# 查看计算结果
print(ma_data[, c("study_id", "yi", "vi")])
#    study_id       yi        vi
# 1 Naeem1994  1.3877  0.2694
# 2 Tilman1996  1.7451  0.1377
# 3 Hector1999  1.7164  0.1107
# 4 Spehn2000  1.6754  0.1258
# 5 Kirwan2009  0.9768  0.1905
# 6 Oelmann2017  0.6241  0.2377

# yi = 效应量（Hedges' g），vi = 效应量方差
```

### 拟合随机效应模型

```r
# 拟合随机效应荟萃分析模型
ma_model <- rma.uni(
  yi = yi,      # 效应量
  vi = vi,      # 效应量方差
  data = ma_data,
  method = "REML",   # 用 REML 估计 tau²
  test = "t"         # 用 t 检验（更保守）
)

# 查看模型结果
print(ma_model)
```

输出示例：

```
Random-Effects Model (k = 6; tau^2 estimator: REML)

tau^2 (estimated between-study variance): 0.0987 (SE = 0.0882)
I^2 (total heterogeneity / total variability):  58.34%
H^2 (total variability / sampling variability):  2.40

Test for Heterogeneity:
Q(df = 5) = 11.98, p-val = 0.035

Model Results:
estimate      se    tval  pval   ci.lb   ci.ub
  1.2875  0.2315  5.5621  0.002  0.7042  1.8709
```

**解读：**

- `tau^2 = 0.0987`：研究间方差。显著大于 0，说明研究间存在真实异质性。
- `I^2 = 58.34%`：58% 的总变异来自研究间异质性，只有 42% 来自抽样误差。这通常被认为是"中等异质性"。
- `Q 检验 p = 0.035`：显著拒绝"所有研究效应量相等"的原假设，支持随机效应模型。
- `合并效应量 = 1.2875, p = 0.002`：效应量显著大于 0，平均而言处理组显著高于对照组。

### 可视化：森林图

森林图（Forest Plot）是荟萃分析最重要的可视化工具：

```r
# 绘制森林图
forest(
  ma_model,
  slab = ma_data$study_id,   # 研究标签
  showweights = TRUE,         # 显示权重
  header = TRUE,              # 列标题
  ilab = cbind(ma_data$mean_t, ma_data$mean_c),  # 在图上显示均值
  ilab.xpos = c(-0.5, -0.3), # 均值列的位置
  order = "obs",              # 按效应量排序
  xlab = "标准化均值差 (Hedges' g)"
)
```

森林图的解读：

- 每条横线代表一项研究的 95% 置信区间
- 菱形代表合并效应量及其置信区间
- 中间的垂直虚线代表"零效应"（效应量为 0）
- 如果置信区间与零效应线不相交，说明该研究效应显著

### 异质性检验

异质性（heterogeneity）是荟萃分析的核心概念，指研究间效应量的变异程度。

**三个关键指标：**

1. **τ²（tau-squared）**：研究间方差，用 REML 或 DL 估计
2. **I²**：总变异中由异质性解释的比例
   - I² < 25%：低异质性
   - I² = 25-75%：中等异质性
   - I² > 75%：高异质性

3. **Q 检验**：统计检验，研究间效应量是否相等

```r
# 计算 I² 和置信区间
confint(ma_model)
# 输出 tau²、I² 和 H² 的置信区间
```

**异质性来源的探索：**

如果发现显著异质性，可以尝试用元回归（Meta-regression）探索异质性来源：

```r
# 元回归：检验年份是否解释效应量变异
ma_meta_reg <- rma.uni(
  yi = yi,
  vi = vi,
  mods = ~ year,    # 用年份作为预测变量
  data = ma_data,
  method = "REML"
)

print(ma_meta_reg)

# 如果年份系数显著（p < 0.05），
# 说明效应量随时间有系统性变化
```

## 出版偏差

### 什么是出版偏差？

发表偏倚（Publication Bias）是荟萃分析最严重的威胁之一。

它的意思是：**阳性结果（p < 0.05）的研究更容易被发表，而阴性结果（p > 0.05）的研究更容易被束之高阁。**

后果是：荟萃分析纳入的研究是"有偏的样本"，合并出来的效应量会系统性地高估真实效应。

### 检测出版偏差：漏斗图

漏斗图（Funnel Plot）是最直观的出版偏差可视化工具：

```r
# 绘制漏斗图
funnel(ma_model, backend = "metafor")

# 添加 Egger 回归线（检测对称性）
# 如果漏斗不对称，说明可能存在出版偏差
```

**解读：**

- 纵轴：效应量的精度（与样本量相关，精度 = 1/SE）
- 横轴：效应量
- 每个点：一项研究
- 理想情况：点呈倒 V 形（对称）分布，大样本研究在上方（精度高），小样本研究在下方（精度低）
- 如果不对称（缺少左下角或右下角的点），说明存在出版偏差

### Egger 检验

Egger 检验是漏斗图不对称性的统计检验：

```r
# Egger 检验
regtest(ma_model)

# 输出示例：
# Regression Test for Funnel Plot Asymmetry

# Model:     weighted regression
# zval =     2.345
# p-val =    0.019
# SE =       0.412
# intercept = 1.23 (95% CI: 0.21 to 2.25)
```

如果 p < 0.05，拒绝"漏斗对称"的原假设，说明可能存在出版偏差。

### 剪补法（Trim-and-Fill）

剪补法（Trim-and-Fill）是针对出版偏差的补救方法：

```r
# 剪补法
taf_result <- trimfill(ma_model)
print(taf_result)

# 重新绘制漏斗图（包含估计的缺失研究）
funnel(taf_result, backend = "metafor")
```

剪补法的思想是：

1. 剪掉不对称部分的"多余"研究（剪）
2. 计算漏斗中心（填补）
3. 估计缺失的阴性结果研究数量（填充）
4. 重新计算合并效应量（校正后）

**警告**：剪补法只能给出校正效应量的估计，不能真正解决出版偏差问题。如果剪补后效应量大幅下降，说明出版偏差是严重问题，结果应谨慎解读。

### 针对出版偏差的预防措施

在荟萃分析设计阶段就应采取措施：

1. **预先注册**：在 PROSPERO 或 OSF 上预先注册荟萃分析方案
2. **检索灰色文献**：不要只检索期刊文章，也要检索学位论文、会议论文、技术报告
3. **联系作者**：尝试联系作者获取未发表数据
4. **敏感性分析**：分别分析已发表和未发表数据，比较结果差异


## 生态学案例：生物多样性与生产力荟萃分析

要说生态学领域最著名的荟萃分析，就不得不提 **"生物多样性与生态系统功能"**（Biodiversity and Ecosystem Functioning, BEF）这个研究领域。这个领域的研究试图回答一个核心问题：生物多样性越丰富，生态系统的功能（如生产力）是否就越强？

这个问题在 1990 年代引发了激烈的学术争论，而荟萃分析在其中发挥了关键的"裁判"作用。

### 经典案例：Hooper et al. (2005) 的全球荟萃分析

2005 年，Hooper 等人在 *Ecological Monographs* 上发表了一篇里程碑式的荟萃分析，题为 "Effects of biodiversity on ecosystem functioning: a consensus of current knowledge"。这篇论文综合了从 1990 年代到 2005 年间全球范围内开展的生物多样性实验数据，试图回答：

- 生物多样性对生态系统功能的正向效应在全球尺度上是否一致？
- 这种效应的强度有多大？
- 哪些因素调节了这个效应的大小？

这项荟萃分析纳入了来自草原、森林、海洋等多种生态系统的数百项实验，使用标准化均值差（Hedges' d）作为效应量，合并分析后发现：**生物多样性对生态系统功能（尤其是生产力）有显著的正向效应**，且这个效应在控制了实验设计偏差之后依然稳健。

这篇论文的重要意义在于：它平息了当时关于 BEF 关系的激烈争论——荟萃分析的结果表明，早期单点实验发现的正向效应并不是偶然的，而是一个可以在全球尺度上重复验证的规律。

### 我们来做一个模拟演示

虽然无法复制 Hooper 等人的完整数据集，但我们可以模拟一个类似的分析流程，来感受生物多样性荟萃分析的核心思想。

假设我们整理了 12 项研究的数据，这些研究考察了植物物种多样性（物种数）对地上生物量的影响：

```{r}
#| label: bef-data

library(metafor)

# 模拟 12 项生物多样性实验的数据
bef_data <- data.frame(
  study = paste0("Exp", 1:12),
  ecosystem = rep(c("grassland", "forest", "marine"), c=as.numeric(table(sample(1:3, 12, replace=TRUE)))),
  n_t = sample(8:30, 12, replace=TRUE),    # 多样性高的处理组样本量
  n_c = sample(8:30, 12, replace=TRUE),    # 多样性低的对照组样本量
  mean_t = round(rnorm(12, 450, 80), 1),   # 高多样性组的生物量均值 (g/m2)
  mean_c = round(rnorm(12, 320, 70), 1),   # 低多样性组的生物量均值
  sd_t = round(rnorm(12, 80, 20), 1),
  sd_c = round(rnorm(12, 70, 15), 1)
)

bef_data
```

现在计算每项研究的标准化均值差（Hedges' g）并合并：

```{r}
#| label: bef-escalc

# 计算 Hedges' g（标准化均值差）
bef_es <- escalc(
  measure = "SMD",    # Standardized Mean Difference
  m1i = mean_t,
  m2i = mean_c,
  sd1i = sd_t,
  sd2i = sd_c,
  n1i = n_t,
  n2i = n_c,
  data = bef_data,
  slab = study
)

# 拟合随机效应模型
bef_res <- rma(yi, vi, data = bef_es)
summary(bef_res)
```

```{r}
#| label: bef-forest

#| fig-width: 9
#| fig-height: 7
#| label: fig-bef-forest
#| fig-cap: "植物多样性对生物量影响的森林图"

forest(
  bef_res,
  header = TRUE,
  xlab = "标准化均值差 (Hedges' g)",
  mlab = "随机效应模型合并估计",
  cex = 0.85,
  refline = 0,
  order = "size"    # 按权重（研究精度）排序
)
```

森林图中，菱形落在零效应线右侧，说明**高多样性组的生物量显著高于低多样性组**。这就是荟萃分析的魅力——它用数据说话，而不是凭感觉。

### 探索异质性来源

发现显著的正向总体效应之后，科学家们自然会问：**是什么因素调节了这个效应的大小？** 比如，在草原和森林中，生物多样性效应的强度一样吗？

这就需要用到**亚组分析**或**元回归**了：

```{r}
#| label: bef-subgroup

# 按生态系统类型进行亚组分析
bef_subgroup <- rma(yi, vi, mods = ~ ecosystem - 1, data = bef_es)
summary(bef_subgroup)
```

如果 `ecosystemgrassland` 和 `ecosystemforest` 的效应量显著不同（置信区间不重叠），就说明生态系统类型是效应量异质性的重要来源。

### 荟萃分析给你的启示

通过这个模拟案例，你应该能感受到荟萃分析在生态学中的核心价值：

1. **从局部到整体的跨越**：单点实验告诉你"在我的样地里发生了什么"，荟萃分析告诉你"在全世界范围内，这个规律是否普遍成立"。

2. **量化而非猜测**：荟萃分析用具体的数字（效应量大小、置信区间、I²）来描述规律，而不是模糊的"有影响"或"没有影响"。

3. **管理不确定性**：通过异质性分析，你可以知道效应的大小在哪些条件下强、在哪些条件下弱，这对生态系统管理非常重要。

4. **累积证据**：荟萃分析是"站在前人的肩膀上"——它把所有相关研究的结果整合起来，让后来的研究者能够系统地了解一个领域的知识现状。

## 生态学荟萃分析案例

### 案例：生物多样性与生产力荟萃分析

以下用一个简化的示例数据集演示完整的荟萃分析流程：

```r
# 加载必要的包
library(metafor)
library(tidyverse)

# 示例数据：物种多样性-生产力关系的8项实验
# 数据来自虚拟场景，仅供教学演示
biodiv_data <- tibble(
  study = paste0("Study_", 1:8),
  biodiversity = c("species_richness", "species_richness", "functional_diversity",
                   "species_richness", "functional_diversity", "phylogenetic_diversity",
                   "species_richness", "functional_diversity"),
  biome = c("grassland", "grassland", "grassland", "forest",
            "forest", "grassland", "wetland", "grassland"),
  n_t = c(8, 12, 10, 15, 8, 12, 10, 14),
  mean_t = c(580, 920, 1250, 890, 760, 1100, 640, 850),
  sd_t = c(85, 130, 180, 145, 110, 155, 95, 125),
  n_c = c(8, 12, 10, 15, 8, 12, 10, 14),
  mean_c = c(420, 680, 820, 720, 590, 790, 510, 650),
  sd_c = c(78, 120, 165, 138, 102, 148, 88, 118)
)

# 计算效应量
biodiv_ma <- escalc(
  measure = "SMD",
  m1i = mean_t, m2i = mean_c,
  sd1i = sd_t, sd2i = sd_c,
  n1i = n_t, n2i = n_c,
  data = biodiv_data,
  slab = study
)

# 拟合随机效应模型
biodiv_model <- rma.uni(
  yi = yi, vi = vi,
  data = biodiv_ma,
  method = "REML",
  test = "t"
)

# 查看结果
summary(biodiv_model)

# 森林图
forest(
  biodiv_model,
  slab = biodiv_ma$study,
  showweights = TRUE,
  header = TRUE,
  order = "obs",
  xlab = "标准化效应量 (Hedges' g)"
)

# 异质性检验
confunity(biodiv_model)

# 元回归：检验不同生物多样性指标是否有不同效应
biodiv_meta_reg <- rma.uni(
  yi = yi, vi = vi,
  mods = ~ factor(biodiversity),
  data = biodiv_ma,
  method = "REML"
)

# 不同生物多样性指标的平均效应量
biodiv_meta_reg

# Egger 检验
regtest(biodiv_model)

# 结论整理
cat("\n========== 荟萃分析结论 ==========\n")
cat("合并效应量 (Hedges' g):", round(biodiv_model$b[1], 3), "\n")
cat("95% CI:", round(biodiv_model$ci.lb, 3), "~", round(biodiv_model$ci.ub, 3), "\n")
cat("p 值:", format.pval(biodiv_model$pval, digits = 3), "\n")
cat("tau²:", round(biodiv_model$tau2, 4), "\n")
cat("I²:", round(biodiv_model$I2, 1), "%\n")
cat("==================================\n")
```

### 报告荟萃分析的标准格式

荟萃分析的结果应该包含以下内容（参考 PRISMA 声明）：

```
【方法】
文献检索策略：在[数据库]检索"[检索词]"，时间截止[日期]。
纳入标准：[具体描述]
数据提取：[提取的变量和效应量类型]
统计分析：[模型类型、异质性检验方法]

【结果】
文献筛选：共检索到[X]篇，经筛选后纳入[Y]项研究
合并效应量：Hedges' g = [值]，95% CI = [下限] ~ [上限]，p = [值]
异质性检验：Q = [值]，df = [值]，p = [值]；I² = [值]%
出版偏差：[Egger 检验结果]

【结论】
[用通俗语言描述发现，避免仅重复数字]
```

## 常见误区与注意事项

### 误区一：把荟萃分析当成"高级文献综述"

荟萃分析不是"把所有研究读一遍然后写总结"，而是一种**严格的统计方法**。它需要：

- 预先制定明确的纳入和排除标准
- 系统检索（而不是随意选几篇文献）
- 完整提取效应量和方差
- 用统计方法合并效应量

随手选十几篇文献算个平均，不是荟萃分析。

### 误区二：忽视异质性

许多新手荟萃分析报告一个合并效应量就结束了，完全忽略了异质性。

但**没有异质性的荟萃分析才是不正常的**。生态学研究在不同地点、不同物种、不同时间进行，效应量有差异是必然的。

正确做法：报告 I² 和 τ²，探索异质性来源，讨论异质性对结论的影响。

### 误区三：忽视出版偏差

如果你的荟萃分析没有检验出版偏差，审稿人会直接质疑。

标准做法：至少画一个漏斗图，做一个 Egger 检验。如果发现出版偏差，使用剪补法进行敏感性分析。

### 误区四：用固定效应模型处理生态学数据

在生态学和医学领域，随机效应模型几乎总是更合理的选择。固定效应模型假设所有研究估计同一个效应，这个假设在生态学中很少成立。

**规则**：如果你的研究使用了不同的物种、地点、方法，用随机效应模型。

### 注意事项：效应量的可解释性

Cohen's d 或 Hedges' g 是标准化效应量，它们没有单位。有时审稿人会质疑"这个 d = 0.5 到底意味着什么"。

解释方法：

1. **与经验标准对比**：Cohen 的经验标准（0.2 = 小，0.5 = 中，0.8 = 大）
2. **与领域经验对比**：查阅该领域已发表的荟萃分析，比较效应量范围
3. **换算为原始单位**：在讨论部分，将标准化效应量换算为原始变量的变化幅度

## 课后练习

### 基础题

**练习 1：效应量计算**

某荟萃分析纳入两项关于氮添加对土壤有机碳影响的研究。研究数据如下：

- 研究 A：处理组 SOC = 28.5 g/kg (SD = 4.2, n = 15)，对照组 SOC = 24.1 g/kg (SD = 3.8, n = 15)
- 研究 B：处理组 SOC = 32.1 g/kg (SD = 5.8, n = 8)，对照组 SOC = 27.3 g/kg (SD = 4.9, n = 8)

请计算：

a) 每项研究的 Cohen's d
b) 每项研究的 Hedges' g
c) 哪个效应量更保守？为什么？

**练习 2：模型选择判断**

以下场景应该用固定效应模型还是随机效应模型？说明理由：

a) 6 项研究都在同一个实验站进行，使用完全相同的protocol，只有土壤类型略有不同
b) 12 项研究来自全球不同地点（欧洲、北美、亚洲），使用了不同的采样方法和测量技术
c) 3 项研究由同一个实验室在不同年份完成，使用相同的设备和操作流程

**练习 3：解读荟萃分析结果**

某荟萃分析报告了以下结果，请判断每个陈述是否正确：

```
随机效应模型 (k = 15)
tau² = 0.45, I² = 72.3%
合并效应量 = 0.68, 95% CI [0.41, 0.95], p < 0.001
Egger 检验：z = 1.23, p = 0.22
```

判断题：

a) 72.3% 的总变异来自研究间异质性
b) 合并效应量在统计上显著大于 0
c) Egger 检验说明存在严重的出版偏差
d) tau² = 0.45 说明研究间方差较大

### 应用题

**练习 4：完成一个小型荟萃分析**

从以下场景出发，完成一个完整的荟萃分析练习（使用 R 和 metafor 包）：

场景：你对"土壤动物多样性对有机质分解速率的影响"感兴趣，在文献检索中找到 5 项相关研究，请完成以下步骤：

a) 创建包含以下信息的数据框（可用虚拟数据）

| study | mean_t | sd_t | n_t | mean_c | sd_c | n_c |
|-------|--------|------|-----|--------|------|-----|
| Study1 | 0.85 | 0.12 | 12 | 0.72 | 0.10 | 12 |
| Study2 | 0.91 | 0.15 | 8 | 0.75 | 0.11 | 8 |
| Study3 | 0.78 | 0.09 | 15 | 0.68 | 0.08 | 15 |
| Study4 | 0.88 | 0.14 | 10 | 0.70 | 0.12 | 10 |
| Study5 | 0.82 | 0.11 | 11 | 0.73 | 0.09 | 11 |

b) 使用 `escalc()` 计算 Hedges' g 和方差
c) 拟合随机效应模型
d) 解读 tau²、I² 和合并效应量
e) 绘制森林图
f) 进行 Egger 检验并解释结果

**练习 5：异质性来源分析**

使用上题的数据，探索异质性来源：

a) 假设 Study 1 和 Study 2 来自"热带"生态系统，Study 3-5 来自"亚热带"生态系统
b) 用元回归检验生态系统类型是否解释效应量的变异
c) 分别计算热带和亚热带研究的平均效应量

### 思考题

**练习 6：荟萃分析的局限性**

荟萃分析是一种强大的方法，但它也有局限性。请讨论以下问题：

a) 如果你想研究"马尾松混交林对土壤碳储量的影响"，荟萃分析是否适合？需要考虑哪些问题？

b) 如果某领域的已发表文献只有 3-4 项研究，还适合做荟萃分析吗？应该怎么办？

c) 荟萃分析的结果能用来指导具体的管理决策吗？为什么或为什么不？

**练习 7：搜索一项真实的生态学荟萃分析**

a) 在 Google Scholar 中检索一项生态学领域的荟萃分析（关键词如 "meta-analysis biodiversity ecosystem functioning"）
b) 阅读摘要，判断它的问题是什么、用了哪种效应量、纳入了多少研究
c) 查看全文（或 methods 部分），判断它是否进行了出版偏差检验
d) 评价这项荟萃分析的质量（优缺点）
