---
title: "数据清洗"
execute:
  warning: false
  message: false
---

# 数据清洗

真实世界的数据从来都不是"干净"的。缺失值、异常值、格式不一致、重复记录……这些问题在生态学数据中尤为常见。数据清洗是数据分析的第一步，也是最重要的一步——垃圾进，垃圾出（Garbage In, Garbage Out）。

```{r}
library(tidyverse)
library(lubridate)
library(naniar)
```

## 示例数据

我们使用一个基于真实研究参数模拟的土壤调查数据集来演示数据清洗的各个步骤。

### 数据来源

> **数据来源**：Li, D., Wen, L., Yang, L., Luo, P., Xiao, W., Chen, H., ... & Wang, K. (2017). Dynamics of soil organic carbon and nitrogen following agricultural abandonment in a karst region. *Journal of Geophysical Research: Biogeosciences*, 122(11), 2849-2864. DOI: [10.1002/2016JG003683](https://doi.org/10.1002/2016jg003683)
>
> **研究背景**：在中国西南喀斯特地区，利用"空间换时间"方法，研究了白云岩和石灰岩两种岩性下弃耕地演替过程中土壤碳氮含量的变化。共125个样地，涵盖耕地、草地、灌丛和次生林四种土地利用类型。

**数据集基本信息**：

| 项目 | 内容 |
|------|------|
| 研究区域 | 中国西南喀斯特地区（广西、贵州） |
| 样地数量 | 125个样地 |
| 岩性类型 | 白云岩 / 石灰岩 |
| 土地利用 | 耕地、草地、灌丛、次生林 |
| 土层深度 | 0-10 cm, 10-20 cm, 20-30 cm |
| 测定指标 | 土壤有机碳(SOC)、全氮(TN)、pH、可交换钙 |

### 模拟数据生成

以下数据基于该研究的实际参数范围模拟，用于演示数据清洗流程：

```{r}
set.seed(2027)

# 模拟125个样地的土壤数据
# 基于Li et al. (2017)研究的实际参数范围

n_sites <- 125

# 土地利用类型和岩性组合
land_use <- rep(c("耕地", "草地", "灌丛", "次生林"), length.out = n_sites)
lithology <- rep(c("白云岩", "石灰岩"), length.out = n_sites)

# 根据土地利用类型设置SOC (g/kg)的基础值
# Li et al. (2017)发现：耕地最低，森林最高
soc_base <- case_when(
  land_use == "耕地" ~ 8.5,
  land_use == "草地" ~ 12.3,
  land_use == "灌丛" ~ 18.7,
  land_use == "次生林" ~ 25.4
)

# 根据岩性调整（石灰岩地区SOC更高）
soc_base <- ifelse(lithology == "石灰岩", soc_base * 1.15, soc_base)

# 生成SOC数据，添加随机变异和异常值
soc <- soc_base + rnorm(n_sites, 0, 4)
# 添加异常值（一些不合理的高值和负值）
soc[c(15, 45, 78)] <- c(150, -3.5, 85)
# 添加缺失值
soc[c(23, 67, 102)] <- NA

# TN (g/kg) - 与SOC正相关
tn_base <- soc_base / 10
tn <- tn_base + rnorm(n_sites, 0, 0.3)
tn[c(34, 89)] <- c(-0.5, 25)  # 异常值
tn[c(12, 56, 91)] <- NA  # 缺失值

# pH值
ph <- 5.5 + rnorm(n_sites, 0, 0.5)
ph[8] <- -0.8  # 不可能的负值
ph[67] <- 15.2  # 不可能的极高值
ph[c(3, 45, 88)] <- NA

# 可交换钙 (cmol/kg)
ca <- (soc_base / 3) + rnorm(n_sites, 0, 1.5)
ca[c(7, 34)] <- c(-2, 120)
ca[c(15, 78)] <- NA

# 土层深度
depth <- rep(c("0-10 cm", "10-20 cm", "20-30 cm"), length.out = n_sites)

# 采样日期（故意设置格式不一致）
date_raw <- c(
  rep("2024-03-15", 40),
  rep("2024/03/16", 35),
  rep("15-Mar-2024", 30),
  rep("2024-03-17", 20)
)

# 组合数据框
soil_raw <- tibble(
  site_id = paste0("K", sprintf("%03d", 1:n_sites)),
  land_use = land_use,
  lithology = lithology,
  depth = depth,
  soc = round(soc, 2),        # 土壤有机碳 g/kg
  tn = round(tn, 3),          # 全氮 g/kg
  ph = round(ph, 2),
  ca = round(ca, 2),         # 可交换钙 cmol/kg
  date_raw = date_raw[1:n_sites]
)

# 添加一些重复行
soil_raw <- bind_rows(soil_raw, soil_raw[c(1, 2, 2, 15), ])

cat("数据维度:", dim(soil_raw), "\n")
cat("原始数据前10行:\n")
head(soil_raw, 10)
```

## 第一步：了解你的数据

在动手清洗之前，先全面了解数据的基本情况：

```{r}
# 数据维度
dim(soil_raw)

# 数据结构
str(soil_raw)

# 描述性统计
summary(soil_raw)

# 每列缺失值数量
colSums(is.na(soil_raw))
```

::: {.callout-note}
### 数据字典

| 变量名 | 含义 | 单位 | 合理范围 |
|--------|------|------|----------|
| site_id | 样地编号 | - | - |
| land_use | 土地利用类型 | - | 耕地/草地/灌丛/次生林 |
| lithology | 岩性类型 | - | 白云岩/石灰岩 |
| depth | 土层深度 | cm | 0-10/10-20/20-30 |
| soc | 土壤有机碳 | g/kg | 0-80 |
| tn | 全氮 | g/kg | 0-10 |
| ph | 酸碱度 | - | 3.5-9.5 |
| ca | 可交换钙 | cmol/kg | 0.5-50 |
:::

## 处理重复值

```{r}
# 检查重复行
sum(duplicated(soil_raw))

# 查看重复的行
soil_raw[duplicated(soil_raw), ]

# 去除重复行
soil <- soil_raw |>
  distinct()

cat("去重前:", nrow(soil_raw), "行\n")
cat("去重后:", nrow(soil), "行\n")
```

## 处理异常值

::: {.callout-important}
### 为什么先处理异常值？

异常值会影响均值、中位数等统计量的计算。如果先填充缺失值，填充值会被异常值"污染"。因此，正确的顺序是：先移除/修正异常值，再填充缺失值。
:::

### 识别异常值

```{r}
# 箱线图识别异常值
soil |>
  select(where(is.numeric)) |>
  pivot_longer(everything(), names_to = "variable", values_to = "value") |>
  ggplot(aes(x = variable, y = value)) +
  geom_boxplot(fill = "lightblue") +
  facet_wrap(~variable, scales = "free") +
  labs(title = "数值变量箱线图（异常值检测）") +
  theme_minimal()
```

### IQR 方法

```{r}
# 用 IQR 方法检测异常值
detect_outliers <- function(x) {
  q1 <- quantile(x, 0.25, na.rm = TRUE)
  q3 <- quantile(x, 0.75, na.rm = TRUE)
  iqr <- q3 - q1
  lower <- q1 - 1.5 * iqr
  upper <- q3 + 1.5 * iqr
  x < lower | x > upper
}

# 检测各列异常值
soil |>
  summarise(
    ph_outliers = sum(detect_outliers(ph), na.rm = TRUE),
    soc_outliers = sum(detect_outliers(soc), na.rm = TRUE),
    tn_outliers = sum(detect_outliers(tn), na.rm = TRUE),
    ca_outliers = sum(detect_outliers(ca), na.rm = TRUE)
  )
```

### 处理异常值

```{r}
# 查看异常值
soil |>
  filter(detect_outliers(ph) | detect_outliers(soc) | detect_outliers(tn) | detect_outliers(ca)) |>
  select(site_id, land_use, soc, tn, ph, ca)
```

::: {.callout-note}
### 喀斯特土壤特殊背景

根据 Li et al. (2017) 的研究：
- 喀斯特地区土壤SOC一般在5-40 g/kg之间
- pH值通常在5.0-7.5之间（中性偏酸）
- 可交换钙含量与岩性密切相关
- 负值或极端高值通常是测量或录入错误
:::

```{r}
# 根据专业知识设置合理范围，将超出范围的值替换为NA
soil_clean <- soil |>
  mutate(
    ph = if_else(ph < 3.5 | ph > 9.5, NA_real_, ph),        # pH合理范围
    soc = if_else(soc < 0 | soc > 80, NA_real_, soc),       # SOC合理范围(g/kg)
    tn = if_else(tn < 0 | tn > 10, NA_real_, tn),           # TN合理范围(g/kg)
    ca = if_else(ca < 0 | ca > 60, NA_real_, ca)             # Ca合理范围(cmol/kg)
  )

cat("异常值处理后的统计:\n")
summary(soil_clean |> select(soc, tn, ph, ca))
```

::: {.callout-note}
### 异常值 ≠ 错误值

异常值不一定是错误的。在生态学中，极端值可能反映了真实的生态现象（如石灰岩地区的高钙含量）。处理异常值时要结合专业知识判断，不能机械地删除。本例中我们将不合理值标记为NA，由研究者判断是否需要进一步调查。
:::

## 处理缺失值

### 识别缺失值

```{r}
# 每列缺失值统计
soil_clean |>
  summarise(across(everything(), ~sum(is.na(.)))) |>
  pivot_longer(everything(), names_to = "variable", values_to = "n_missing") |>
  filter(n_missing > 0)
```

### 可视化缺失模式

```{r}
# 缺失值热力图
soil_clean |>
  mutate(row = row_number()) |>
  pivot_longer(-c(site_id, land_use, lithology, depth, date_raw),
               names_to = "variable", values_to = "value") |>
  mutate(is_missing = is.na(value)) |>
  ggplot(aes(x = variable, y = row, fill = is_missing)) +
  geom_tile() +
  scale_fill_manual(values = c("grey90", "red"), labels = c("有值", "缺失")) +
  labs(title = "缺失值分布热力图", x = "", y = "样地编号", fill = "") +
  theme_minimal()
```

### 缺失值模式分析

```{r}
# 使用 naniar 包分析缺失模式
soil_clean |>
  select(soc, tn, ph, ca) |>
  gg_miss_upset()
```

### 处理策略

根据缺失的原因和比例，选择不同的处理方式：

| 策略 | 适用场景 | R 实现 |
|:---|:---|:---|
| 删除行 | 缺失比例低（<5%），随机缺失 | `drop_na()` |
| 删除列 | 某列缺失比例过高（>50%） | `select(-col)` |
| 均值/中位数填充 | 数值型，缺失比例适中 | `replace_na()` |
| 分组填充 | 缺失值与分组有关 | `group_by() + fill()` |
| 标记为单独类别 | 分类变量 | `replace_na(list(x = "未知"))` |

**在本数据集中**：
- SOC、TN、pH、Ca的缺失都是随机缺失（MAR）
- 缺失比例都在可接受范围内（<10%）
- 由于异常值已处理，均值和中位数差异不大，使用中位数填充

```{r}
# 方法1：删除含缺失值的行
soil_complete <- soil_clean |> drop_na()
cat("删除缺失后:", nrow(soil_complete), "行\n")

# 方法2：用中位数填充数值型缺失值
soil_filled <- soil_clean |>
  mutate(
    across(
      .cols = c(soc, tn, ph, ca),
      .fns = ~replace_na(.x, median(.x, na.rm = TRUE))
    )
  )

cat("填充后缺失值数量:", sum(is.na(soil_filled)), "\n")
```

::: {.callout-warning}
### 缺失值处理的注意事项

- 先搞清楚缺失的原因（随机缺失 vs 系统性缺失）
- 不要盲目删除——可能引入偏差
- 不要盲目填充——可能掩盖真实模式
- 在论文中必须报告缺失值的处理方式
- Li et al. (2017) 的研究采用了空间换时间的方法，缺失值的处理对结论影响需要特别关注
:::

## 统一数据格式

### 日期格式统一

```{r}
# 查看原始日期格式
unique(soil_filled$date_raw)

# 使用 lubridate 统一日期格式
soil_filled <- soil_filled |>
  mutate(
    date = parse_date_time(date_raw, orders = c("ymd", "y/m/d", "d-b-Y")) |>
      as.Date()
  )

cat("统一后的日期:\n")
unique(soil_filled$date)
```

### 分类变量标准化

```{r}
# 查看分类变量的唯一值
unique(soil_filled$land_use)
unique(soil_filled$lithology)
unique(soil_filled$depth)

# 统一分类变量格式
soil_filled <- soil_filled |>
  mutate(
    land_use = factor(land_use, levels = c("耕地", "草地", "灌丛", "次生林")),
    lithology = factor(lithology, levels = c("白云岩", "石灰岩")),
    depth = factor(depth, levels = c("0-10 cm", "10-20 cm", "20-30 cm"), ordered = TRUE)
  )
```

## 数据类型转换

```{r}
# 查看数据类型
str(soil_filled)
```

## 完整的数据清洗流水线

将以上步骤整合为一个完整的流水线：

```{r}
# 定义清洗函数
clean_soil_data <- function(df) {
  df |>
    # 1. 去重
    distinct() |>
    # 2. 处理不合理的值（异常值 → NA）
    mutate(
      ph = if_else(ph < 3.5 | ph > 9.5, NA_real_, ph),
      soc = if_else(soc < 0 | soc > 80, NA_real_, soc),
      tn = if_else(tn < 0 | tn > 10, NA_real_, tn),
      ca = if_else(ca < 0 | ca > 60, NA_real_, ca)
    ) |>
    # 3. 统一日期格式
    mutate(
      date = parse_date_time(date_raw, orders = c("ymd", "y/m/d", "d-b-Y")) |> as.Date()
    ) |>
    # 4. 填充缺失值（中位数）
    mutate(
      across(
        .cols = c(soc, tn, ph, ca),
        .fns = ~replace_na(.x, median(.x, na.rm = TRUE))
      )
    ) |>
    # 5. 转换分类变量
    mutate(
      land_use = factor(land_use, levels = c("耕地", "草地", "灌丛", "次生林")),
      lithology = factor(lithology, levels = c("白云岩", "石灰岩")),
      depth = factor(depth, levels = c("0-10 cm", "10-20 cm", "20-30 cm"), ordered = TRUE)
    ) |>
    # 6. 选择和重命名列
    select(
      site_id, land_use, lithology, depth,
      soc, tn, ph, ca, date
    )
}

# 应用清洗流水线
soil_final <- clean_soil_data(soil_raw)

# 验证
cat("清洗后数据维度:", dim(soil_final), "\n")
summary(soil_final)
str(soil_final)
```

## 清洗前后对比报告

```{r}
# 构建对比报告
report <- tibble(
  指标 = c("总行数", "重复行数", "SOC缺失", "TN缺失", "pH缺失", "Ca缺失",
           "SOC异常", "TN异常", "pH异常", "Ca异常", "日期格式数"),
  清洗前 = c(
    nrow(soil_raw),
    sum(duplicated(soil_raw)),
    sum(is.na(soil_raw$soc)),
    sum(is.na(soil_raw$tn)),
    sum(is.na(soil_raw$ph)),
    sum(is.na(soil_raw$ca)),
    sum(soil_raw$soc < 0 | soil_raw$soc > 80, na.rm = TRUE),
    sum(soil_raw$tn < 0 | soil_raw$tn > 10, na.rm = TRUE),
    sum(soil_raw$ph < 3.5 | soil_raw$ph > 9.5, na.rm = TRUE),
    sum(soil_raw$ca < 0 | soil_raw$ca > 60, na.rm = TRUE),
    length(unique(soil_raw$date_raw))
  ),
  清洗后 = c(
    nrow(soil_final),
    sum(duplicated(soil_final)),
    sum(is.na(soil_final$soc)),
    sum(is.na(soil_final$tn)),
    sum(is.na(soil_final$ph)),
    sum(is.na(soil_final$ca)),
    0, 0, 0, 0,
    1
  )
)

report
```

## 清洗后数据验证

### 按土地利用类型汇总

```{r}
# 验证清洗后的数据是否符合已知规律
soil_final |>
  group_by(land_use) |>
  summarise(
    n = n(),
    SOC_mean = round(mean(soc), 2),
    TN_mean = round(mean(tn), 3),
    Ca_mean = round(mean(ca), 2)
  ) |>
  arrange(SOC_mean)
```

::: {.callout-tip}
### 验证清洗结果

清洗后的数据应符合 Li et al. (2017) 报告的主要规律：
- SOC 含量：耕地 < 草地 < 灌丛 < 次生林 ✓
- 石灰岩地区 SOC 普遍高于白云岩地区
- 可交换钙含量与 SOC 呈正相关
:::

## 课后练习

1. 下载 Li et al. (2017) 的原始数据（如有），或从以下来源获取真实数据：
   - 中国科学院广西环江喀斯特农田生态系统国家野外科学观测研究站
   - Dryad 数据平台（https://datadryad.org）
2. 检查数据中的缺失值、异常值和格式问题
3. 编写一个完整的数据清洗流水线
4. 对比清洗前后的数据质量（缺失值数量、异常值数量、数据类型）
5. 将清洗脚本和清洗报告提交到 GitHub

## 参考文献

Li, D., Wen, L., Yang, L., Luo, P., Xiao, W., Chen, H., ... & Wang, K. (2017). Dynamics of soil organic carbon and nitrogen following agricultural abandonment in a karst region. *Journal of Geophysical Research: Biogeosciences*, 122(11), 2849-2864. DOI: [10.1002/2016JG003683](https://doi.org/10.1002/2016jg003683)
