---
title: "数据转换与特征工程"
execute:
  warning: false
  message: false
---

# 数据转换与特征工程

数据清洗解决了"数据有没有问题"，特征工程解决的是"数据能不能用好"。本章介绍常见的数据转换方法和特征构造技巧。

```{r}
library(tidyverse)
library(patchwork)
```

## 示例数据

本章使用与上一章相同的数据源——基于 Li et al. (2017) 喀斯特土壤研究参数模拟的数据。

> **数据来源**：Li, D., Wen, L., Yang, L., Luo, P., Xiao, W., Chen, H., ... & Wang, K. (2017). Dynamics of soil organic carbon and nitrogen following agricultural abandonment in a karst region. *Journal of Geophysical Research: Biogeosciences*, 122(11), 2849-2864. DOI: [10.1002/2016JG003683](https://doi.org/10.1002/2016jg003683)

### 数据生成

基于该研究的125个样地数据，我们生成一个包含更多派生变量的数据集：

```{r}
set.seed(2027)

n_sites <- 125

# 土地利用和岩性
land_use <- rep(c("耕地", "草地", "灌丛", "次生林"), length.out = n_sites)
lithology <- rep(c("白云岩", "石灰岩"), length.out = n_sites)

# 基础变量（基于研究实测范围）
soc_base <- case_when(
  land_use == "耕地" ~ 8.5,
  land_use == "草地" ~ 12.3,
  land_use == "灌丛" ~ 18.7,
  land_use == "次生林" ~ 25.4
) * ifelse(lithology == "石灰岩", 1.15, 1) + rnorm(n_sites, 0, 3)

tn_base <- soc_base / 10 + rnorm(n_sites, 0, 0.2)
ph_base <- 5.8 + rnorm(n_sites, 0, 0.4)
ca_base <- soc_base / 3 + rnorm(n_sites, 0, 1.2)

# 派生变量
soil <- tibble(
  site_id = paste0("K", sprintf("%03d", 1:n_sites)),
  land_use = factor(land_use, levels = c("耕地", "草地", "灌丛", "次生林")),
  lithology = factor(lithology, levels = c("白云岩", "石灰岩")),

  # 核心测量变量
  soc = round(soc_base, 2),           # 土壤有机碳 g/kg
  tn = round(tn_base, 3),            # 全氮 g/kg
  ph = round(ph_base, 2),            # 酸碱度
  ca = round(ca_base, 2),           # 可交换钙 cmol/kg

  # 地形和环境变量
  elevation = round(runif(n_sites, 200, 1200)),      # 海拔 m
  slope = round(runif(n_sites, 5, 45), 1),           # 坡度 °
  aspect = sample(c("N", "NE", "E", "SE", "S", "SW", "W", "NW"),
                  n_sites, replace = TRUE),           # 坡向

  # 土壤质地变量
  clay_pct = round(runif(n_sites, 15, 55), 1),        # 黏粒 %
  sand_pct = round(runif(n_sites, 20, 60), 1),      # 砂粒 %

  # 土层深度（每个样地3个土层）
  depth = rep(c("0-10 cm", "10-20 cm", "20-30 cm"), each = n_sites/3)
) |>
  mutate(
    silt_pct = 100 - clay_pct - sand_pct  # 粉粒 %
  )

head(soil, 10)
```

## 数据标准化与归一化

不同变量的量纲和范围差异很大（如 pH 范围 5-7，有机碳范围 5-40 g/kg），在某些分析（如 PCA、聚类、机器学习）中需要先统一尺度。

### Z-score 标准化

将数据转换为均值为 0、标准差为 1 的分布：

$$z = \frac{x - \bar{x}}{s}$$

```{r}
soil_scaled <- soil |>
  mutate(
    ph_z = scale(ph)[,1],
    soc_z = scale(soc)[,1],
    tn_z = scale(tn)[,1],
    ca_z = scale(ca)[,1]
  )

# 验证
soil_scaled |>
  summarise(
    ph_z_mean = round(mean(ph_z), 10),
    ph_z_sd = round(sd(ph_z), 10)
  )
```

### Min-Max 归一化

将数据缩放到 [0, 1] 区间：

$$x_{norm} = \frac{x - x_{min}}{x_{max} - x_{min}}$$

```{r}
min_max <- function(x) (x - min(x, na.rm = TRUE)) / (max(x, na.rm = TRUE) - min(x, na.rm = TRUE))

soil_norm <- soil |>
  mutate(
    ph_norm = min_max(ph),
    soc_norm = min_max(soc),
    tn_norm = min_max(tn)
  )

# 验证范围
soil_norm |>
  summarise(across(ends_with("_norm"), list(min = min, max = max)))
```

::: {.callout-tip}
### 什么时候用哪种？

- **Z-score**：适合大多数统计分析（PCA、回归），保留了分布形状
- **Min-Max**：适合需要固定范围的场景（如神经网络输入）
- **不需要标准化**：基于树的模型（随机森林、决策树）对尺度不敏感
:::

## 变量变换

### 对数变换

生态学数据中很多变量呈右偏分布（如生物量、物种丰度、有机碳含量），对数变换可以使其接近正态分布：

```{r}
# 对比变换前后的分布
p1 <- ggplot(soil, aes(x = soc)) +
  geom_histogram(bins = 15, fill = "steelblue", alpha = 0.7) +
  labs(title = "原始SOC分布（右偏）", x = "土壤有机碳 (g/kg)") +
  theme_minimal()

p2 <- ggplot(soil, aes(x = log(soc))) +
  geom_histogram(bins = 15, fill = "coral", alpha = 0.7) +
  labs(title = "对数变换后（接近正态）", x = "ln(SOC)") +
  theme_minimal()

p1 + p2
```

### 正态性检验

```{r}
# Shapiro-Wilk 检验
cat("原始SOC检验:\n")
print(shapiro.test(soil$soc))

cat("\n对数变换后检验:\n")
print(shapiro.test(log(soil$soc)))
```

::: {.callout-note}
### 对数变换的注意事项

- 数据中不能有 0 或负值（可以用 `log(x + 1)` 处理含 0 的数据）
- 变换后的结果需要反变换才能解释原始尺度
- 在论文中要说明使用了什么变换
- Li et al. (2017) 在分析中使用了对数变换处理 SOC 和 TN 数据
:::

## 分类变量编码

### 因子排序

```{r}
# 按频次排序
soil |>
  ggplot(aes(x = fct_infreq(land_use))) +
  geom_bar(fill = "steelblue") +
  labs(title = "土地利用类型分布", x = "", y = "样地数") +
  theme_minimal()
```

### 虚拟变量（独热编码）

某些统计模型需要将分类变量转换为数值型的虚拟变量：

```{r}
# 使用 model.matrix 创建虚拟变量
dummy <- model.matrix(~ land_use + lithology - 1, data = soil) |>
  as_tibble()

head(dummy)
```

### 坡向的数值编码

坡向是一个特殊的分类变量——它本质上是角度，可以用三角函数转换为连续变量：

```{r}
# 坡向转角度
aspect_to_degree <- function(asp) {
  mapping <- c(N = 0, NE = 45, E = 90, SE = 135,
               S = 180, SW = 225, W = 270, NW = 315)
  mapping[asp]
}

soil <- soil |>
  mutate(
    aspect_deg = aspect_to_degree(aspect),
    aspect_cos = cos(aspect_deg * pi / 180),  # 南北分量
    aspect_sin = sin(aspect_deg * pi / 180)   # 东西分量
  )
```

## 长宽格式转换

### pivot_wider 与 pivot_longer

生态学数据经常需要在宽格式（每个变量一列）和长格式（每个观测一行）之间转换：

```{r}
# 宽格式：每个土层深度一列
soil_wide <- soil |>
  select(site_id, depth, soc, tn) |>
  pivot_wider(
    names_from = depth,
    values_from = c(soc, tn),
    names_prefix = ""
  )

cat("宽格式示例:\n")
head(soil_wide, 3)

# 转回长格式
soil_wide |>
  pivot_longer(
    cols = starts_with("soc_") | starts_with("tn_"),
    names_to = c("variable", "depth"),
    names_sep = "_",
    values_to = "value"
  ) |>
  head(6)
```

## 构造新特征

根据领域知识，从已有变量中构造有意义的新特征：

### 碳氮比（C/N 比）

C/N 比是土壤有机质分解速率的重要指标，在土壤碳循环研究中至关重要：

```{r}
soil <- soil |>
  mutate(
    cn_ratio = soc / tn
  )

# 按土地利用类型汇总 C/N 比
soil |>
  group_by(land_use) |>
  summarise(cn_ratio_mean = mean(cn_ratio)) |>
  arrange(cn_ratio_mean)
```

### 土壤质地分类

基于国际制土壤质地三角分类标准：

```{r}
soil <- soil |>
  mutate(
    # 简化的质地分类（基于 USDA 三角图）
    texture = case_when(
      clay_pct > 40             ~ "黏土",
      sand_pct > 45 & clay_pct < 20 ~ "砂土",
      silt_pct > 40            ~ "粉土",
      clay_pct > 20 & silt_pct > 40 ~ "壤土",
      TRUE                      ~ "砂壤土"
    ),
    texture = factor(texture, levels = c("砂土", "砂壤土", "壤土", "粉土", "黏土"))
  )

soil |>
  count(texture) |>
  ggplot(aes(x = texture, y = n, fill = texture)) +
  geom_col() +
  geom_text(aes(label = n), vjust = -0.5) +
  labs(title = "土壤质地类型分布", x = "", y = "样地数") +
  theme_minimal() +
  theme(legend.position = "none")
```

### 地形指标

地形特征对土壤发育和植被分布有重要影响：

```{r}
soil <- soil |>
  mutate(
    # 海拔分级
    elev_class = cut(elevation,
                     breaks = c(0, 400, 700, 1000, Inf),
                     labels = c("低海拔", "中低海拔", "中高海拔", "高海拔")),

    # 坡度分级
    slope_class = cut(slope,
                      breaks = c(0, 10, 20, 30, Inf),
                      labels = c("平缓", "中等", "较陡", "陡峭")),

    # 地形指数（坡度与海拔的交互）
    topo_index = slope * log(elevation + 1)
  )
```

### 碳储量指标

在生态学研究中，常需要估算单位面积的碳储量：

```{r}
soil <- soil |>
  mutate(
    # 土壤有机碳密度（假设容重 1.3 g/cm³，土层厚度 10 cm）
    # 单位：kg/m²
    oc_density = soc * 1.3 * 10 / 100,

    # 考虑土层厚度的加权平均SOC
    depth_weight = case_when(
      depth == "0-10 cm" ~ 1,
      depth == "10-20 cm" ~ 0.85,
      depth == "20-30 cm" ~ 0.65
    )
  )
```

## 交互特征与生态学指标

在生态学中，变量之间的交互效应往往比单个变量更有意义。

### 环境交互因子

```{r}
soil <- soil |>
  mutate(
    # 水热条件指标（影响有机质分解）
    temp_precip = (ph * 10) * tn,  # 简化的水热交互

    # 钙-碳耦合指标（Li et al. 2017 发现 Ca 是 SOC 和 TN 的关键解释因子）
    ca_c_ratio = ca / soc
  )
```

### 综合土壤质量指数

基于多个指标构造综合指数：

```{r}
# 标准化后加权平均
soil <- soil |>
  mutate(
    # 各指标标准化到 0-1
    soc_sc = min_max(soc),
    tn_sc = min_max(tn),
    ph_sc = case_when(
      ph < 5.5 ~ (ph - 4) / (5.5 - 4),
      TRUE ~ 1
    ),  # pH 在 5.5-7.5 最佳
    ca_sc = min_max(ca),

    # 简化的土壤质量指数（等权重）
    sqi = (soc_sc + tn_sc + ph_sc + ca_sc) / 4
  )

soil |>
  group_by(land_use) |>
  summarise(sqi_mean = mean(sqi)) |>
  arrange(sqi_mean)
```

::: {.callout-note title="特征工程的原则"}
1. **领域知识优先**：碳氮比、土壤质地等指标来自土壤学知识，比盲目组合变量更有效
2. **避免数据泄露**：特征构造只能使用训练集信息，不能使用目标变量
3. **检查合理性**：新特征的取值范围和分布是否符合物理意义
4. **参考已有研究**：Li et al. (2017) 发现可交换钙是解释 SOC 和 TN 变异的关键因子
:::

## 课后练习

1. 对喀斯特土壤数据中的 SOC、TN、pH、Ca 进行 Z-score 标准化
2. 检验原始 SOC 数据是否服从正态分布，如果不正态，尝试对数变换
3. 将土地利用类型和岩性转换为虚拟变量
4. 构造一个新特征：土壤碳储量 = SOC × 容重 × 土层厚度
5. 基于多个指标构造土壤质量指数（SQI），比较不同土地利用类型间的差异

## 参考文献

Li, D., Wen, L., Yang, L., Luo, P., Xiao, W., Chen, H., ... & Wang, K. (2017). Dynamics of soil organic carbon and nitrogen following agricultural abandonment in a karst region. *Journal of Geophysical Research: Biogeosciences*, 122(11), 2849-2864. DOI: [10.1002/2016JG003683](https://doi.org/10.1002/2016JG003683)
