---
title: "数据转换与特征工程"
execute:
  warning: false
  message: false
---

# 数据转换与特征工程

数据清洗解决了"数据有没有问题"，特征工程解决的是"数据能不能用好"。本章介绍常见的数据转换方法和特征构造技巧。

```{r}
library(tidyverse)
```

## 示例数据

延续上一章的土壤调查场景，使用一个已清洗的数据集：

```{r}
set.seed(2027)

soil <- tibble(
  site_id = rep(paste0("S", sprintf("%02d", 1:20)), each = 3),
  depth = factor(rep(c("0-10", "10-20", "20-30"), 20),
                 levels = c("0-10", "10-20", "20-30"), ordered = TRUE),
  ph = round(rnorm(60, 6.2, 0.8), 2),
  organic_carbon = round(rlnorm(60, log(25), 0.4), 2),  # 右偏分布
  nitrogen = round(abs(rnorm(60, 2.1, 0.6)), 2),        # 确保为正值
  clay_pct = round(runif(60, 10, 45), 1),
  sand_pct = round(runif(60, 15, 40), 1),
  elevation = rep(round(runif(20, 200, 800)), each = 3),
  slope = rep(round(runif(20, 5, 35), 1), each = 3),
  aspect = rep(sample(c("N", "S", "E", "W", "NE", "NW", "SE", "SW"), 20, replace = TRUE), each = 3),
  vegetation = rep(sample(c("针叶林", "阔叶林", "混交林", "灌丛", "草地"), 20, replace = TRUE), each = 3)
)

head(soil)
```

## 数据标准化与归一化

不同变量的量纲和范围差异很大（如 pH 范围 4-8，有机碳范围 10-60），在某些分析（如 PCA、聚类）中需要先统一尺度。

### Z-score 标准化

将数据转换为均值为 0、标准差为 1 的分布：

$$z = \frac{x - \bar{x}}{s}$$

```{r}
soil_scaled <- soil |>
  mutate(
    ph_z = scale(ph)[,1],
    oc_z = scale(organic_carbon)[,1],
    nitrogen_z = scale(nitrogen)[,1]
  )

# 验证
soil_scaled |>
  summarise(
    ph_z_mean = round(mean(ph_z), 10),
    ph_z_sd = round(sd(ph_z), 10)
  )
```

### Min-Max 归一化

将数据缩放到 [0, 1] 区间：

$$x_{norm} = \frac{x - x_{min}}{x_{max} - x_{min}}$$

```{r}
min_max <- function(x) (x - min(x, na.rm = TRUE)) / (max(x, na.rm = TRUE) - min(x, na.rm = TRUE))

soil_norm <- soil |>
  mutate(
    ph_norm = min_max(ph),
    oc_norm = min_max(organic_carbon),
    nitrogen_norm = min_max(nitrogen)
  )

# 验证范围
soil_norm |>
  summarise(across(ends_with("_norm"), list(min = min, max = max)))
```

::: {.callout-tip}
### 什么时候用哪种？

- **Z-score**：适合大多数统计分析（PCA、回归），保留了分布形状
- **Min-Max**：适合需要固定范围的场景（如神经网络输入）
- **不需要标准化**：基于树的模型（随机森林、决策树）对尺度不敏感
:::

## 变量变换

### 对数变换

生态学数据中很多变量呈右偏分布（如生物量、物种丰度、有机碳含量），对数变换可以使其接近正态分布：

```{r}
# 对比变换前后的分布
p1 <- ggplot(soil, aes(x = organic_carbon)) +
  geom_histogram(bins = 15, fill = "steelblue", alpha = 0.7) +
  labs(title = "原始分布", x = "有机碳 (g/kg)") +
  theme_minimal()

p2 <- ggplot(soil, aes(x = log(organic_carbon))) +
  geom_histogram(bins = 15, fill = "coral", alpha = 0.7) +
  labs(title = "对数变换后", x = "ln(有机碳)") +
  theme_minimal()

library(patchwork)
p1 + p2
```

```{r}
# 添加对数变换列
soil <- soil |>
  mutate(
    log_oc = log(organic_carbon),
    log_nitrogen = log(nitrogen)
  )
```

### 正态性检验

```{r}
# Shapiro-Wilk 检验
shapiro.test(soil$organic_carbon)
shapiro.test(soil$log_oc)
```

::: {.callout-note}
### 对数变换的注意事项

- 数据中不能有 0 或负值（可以用 `log(x + 1)` 处理含 0 的数据）
- 变换后的结果需要反变换才能解释原始尺度
- 在论文中要说明使用了什么变换
:::

## 分类变量编码

### 因子排序

```{r}
# 按频次排序
soil |>
  mutate(vegetation = fct_infreq(vegetation)) |>
  ggplot(aes(x = vegetation)) +
  geom_bar(fill = "steelblue") +
  labs(title = "植被类型分布", x = "", y = "样本数") +
  theme_minimal()
```

### 虚拟变量（独热编码）

某些统计模型需要将分类变量转换为数值型的虚拟变量：

```{r}
# 使用 model.matrix 创建虚拟变量
dummy <- model.matrix(~ vegetation - 1, data = soil) |>
  as_tibble()

head(dummy)
```

### 坡向的数值编码

坡向是一个特殊的分类变量——它本质上是角度，可以用三角函数转换为连续变量：

```{r}
# 坡向转角度
aspect_to_degree <- function(asp) {
  mapping <- c(N = 0, NE = 45, E = 90, SE = 135, S = 180, SW = 225, W = 270, NW = 315)
  mapping[asp]
}

soil <- soil |>
  mutate(
    aspect_deg = aspect_to_degree(aspect),
    aspect_cos = cos(aspect_deg * pi / 180),  # 南北分量
    aspect_sin = sin(aspect_deg * pi / 180)   # 东西分量
  )
```

## 数据合并与重塑

### 合并多个数据源

```{r}
# 气象数据
climate <- tibble(
  site_id = paste0("S", sprintf("%02d", 1:20)),
  mean_temp = round(rnorm(20, 18, 3), 1),
  annual_precip = round(rnorm(20, 1200, 200))
)

# 合并
soil_full <- soil |>
  left_join(climate, by = "site_id")

head(soil_full)
```

### 长宽格式转换

```{r}
# 宽格式：每个深度一列
soil_wide <- soil |>
  select(site_id, depth, ph) |>
  pivot_wider(
    names_from = depth,
    values_from = ph,
    names_prefix = "ph_"
  )

head(soil_wide)

# 转回长格式
soil_wide |>
  pivot_longer(
    cols = starts_with("ph_"),
    names_to = "depth",
    values_to = "ph",
    names_prefix = "ph_"
  ) |>
  head()
```

## 构造新特征

根据领域知识，从已有变量中构造有意义的新特征：

```{r}
soil_features <- soil_full |>
  mutate(
    # 碳氮比（C/N ratio）——重要的土壤质量指标
    cn_ratio = organic_carbon / nitrogen,

    # 粉粒含量（假设三者之和为100%）
    silt_pct = 100 - clay_pct - sand_pct,

    # 海拔分级
    elev_class = cut(elevation, breaks = c(0, 300, 500, 800, Inf),
                     labels = c("低海拔", "中低海拔", "中高海拔", "高海拔")),

    # 坡度分级
    slope_class = cut(slope, breaks = c(0, 10, 20, 30, Inf),
                      labels = c("平缓", "中等", "较陡", "陡峭"))
  )

head(soil_features |> select(site_id, cn_ratio, silt_pct, elev_class, slope_class))
```

## 交互特征与生态学指标

在生态学中，变量之间的交互效应往往比单个变量更有意义。

### 交互特征

```{r}
soil_features <- soil_features |>
  mutate(
    # 温度-降水交互：反映水热条件组合
    temp_precip = mean_temp * annual_precip / 1000,

    # 坡度-海拔交互：反映地形复杂度
    topo_index = slope * log(elevation)
  )
```

### 生态学常用派生指标

```{r}
soil_features <- soil_features |>
  mutate(
    # 土壤质地类型（基于粘粒和砂粒含量简化判断）
    # 优先级：先判断粘土（clay_pct > 40），再判断砂土（sand_pct > 40），其余为壤土
    # 当 clay_pct > 40 且 sand_pct > 40 时，优先归类为粘土
    texture = case_when(
      clay_pct > 40             ~ "粘土",
      sand_pct > 40             ~ "砂土",
      TRUE                      ~ "壤土"
    ),

    # 有机碳密度（考虑深度层厚度，假设容重 1.3 g/cm³，层厚 10 cm）
    oc_density = organic_carbon * 1.3 * 10 / 100   # 单位：kg/m²
  )

head(soil_features |> select(site_id, depth, texture, oc_density, temp_precip))
```

::: {.callout-note title="特征工程的原则"}
1. **领域知识优先**：碳氮比、土壤质地等指标来自土壤学知识，比盲目组合变量更有效
2. **避免数据泄露**：特征构造只能使用训练集信息，不能使用目标变量
3. **检查合理性**：新特征的取值范围和分布是否符合物理意义
:::

## 课后练习

1. 对 `iris` 数据集的 4 个数值变量进行 Z-score 标准化
2. 检验 `iris$Sepal.Width` 是否服从正态分布，如果不是，尝试对数变换
3. 将 `iris$Species` 转换为虚拟变量
4. 构造一个新特征：花瓣面积 = Petal.Length × Petal.Width
5. 将 iris 数据从宽格式转为长格式（4 个测量值变成一列）
