

### 一致性检验（Consistency Check）

验证跨数据源或跨时间的一致性：

```{r}
# 一致性检验示例：同一样点不同测量的一致性
cat("=== 一致性检验 ===\n")

# 模拟两次测量的数据
first_measure <- tibble(
  sample_id = paste0("MP", sprintf("%04d", 1:10)),
  ph_first = c(6.2, 5.8, 7.1, 6.5, 6.8, 5.9, 6.3, 7.0, 5.5, 6.1),
  oc_first = c(25, 30, 22, 28, 35, 20, 27, 31, 24, 29)
)

second_measure <- tibble(
  sample_id = paste0("MP", sprintf("%04d", 1:10)),
  ph_second = c(6.3, 5.9, 7.0, 6.4, 6.7, 6.0, 6.2, 7.1, 5.6, 6.2),
  oc_second = c(26, 29, 23, 27, 34, 21, 28, 30, 25, 28)
)

# 合并并计算差异
consistency_check <- first_measure |>
  inner_join(second_measure, by = "sample_id") |>
  mutate(
    ph_diff = abs(ph_first - ph_second),
    oc_diff = abs(oc_first - oc_second)
  )

# 设置一致性阈值
ph_threshold <- 0.5  # pH 差异不应超过 0.5
oc_threshold <- 5     # 有机碳差异不应超过 5 g/kg

inconsistent <- consistency_check |>
  filter(ph_diff > ph_threshold | oc_diff > oc_threshold)

cat("  pH 一致性阈值：±", ph_threshold, "\n")
cat("  有机碳一致性阈值：±", oc_threshold, " g/kg\n\n")

if (nrow(inconsistent) > 0) {
  cat("  ⚠️ 发现", nrow(inconsistent), "条不一致记录：\n")
  print(inconsistent)
} else {
  cat("  ✅ 所有记录两次测量一致\n")
}
```

## 元数据（Metadata）

元数据是"描述数据的数据"。没有元数据的数据集，就像没有说明书的仪器——别人（包括未来的你）无法正确使用。

### 元数据应包含的内容

| 项目 | 说明 | 示例 |
|:---|:---|:---|
| 数据集名称 | 简明描述 | 广西大学校园土壤调查数据 |
| 采集时间 | 数据采集的时间范围 | 2027年3月15日-17日 |
| 采集地点 | 地理位置和坐标 | 广西南宁市广西大学校园（108.29°E, 22.83°N） |
| 采集方法 | 采样设计和方法 | 随机布设20个样点，每点采集0-30cm三层土壤 |
| 变量说明 | 每个变量的含义和单位 | ph: 土壤pH值（水土比1:2.5） |
| 数据处理 | 清洗和转换的方法 | 缺失值用中位数填充，pH异常值（<0或>14）标记为NA |
| 联系人 | 数据负责人 | 刘华清 huaqingliu@gxu.edu.cn |
| 许可证 | 数据使用许可 | CC BY 4.0 |

### 编写元数据文件

在项目中创建 `data/README.md`：

```markdown
# 数据说明

## 数据集：广西大学校园土壤调查

- **采集时间**：2027年3月15日-17日
- **采集地点**：广西南宁市广西大学校园
- **采集人**：XXX, XXX
- **样本量**：20个样点 × 3个深度 = 60条记录

### 变量说明

| 变量名 | 类型 | 单位 | 说明 |
|:---|:---|:---|:---|
| sample_id | 字符 | - | 样品编号（MP0001-MP0020） |
| plot_id | 字符 | - | 样地编号（P01-P20） |
| depth_cm | 数值 | cm | 采样深度（5, 15, 25） |
| ph | 数值 | - | 土壤pH（水土比1:2.5） |
| organic_carbon_gkg | 数值 | g/kg | 土壤有机碳含量 |
| nitrogen_gkg | 数值 | g/kg | 土壤全氮含量 |
| clay_pct | 数值 | % | 黏粒含量（<0.002mm） |
| sand_pct | 数值 | % | 砂粒含量（0.05-2mm） |

### 数据处理记录

1. 原始数据保存于 `data/raw/` 目录，从未修改
2. 范围异常（pH<0 或 >14，有机碳<0 或 >100）标记为 NA
3. 缺失值未填充，保留为 NA
4. 所有清洗步骤记录于 `scripts/01-data-cleaning.R`

### 数据质量控制

数据质量控制（Quality Control, QC）是确保数据可靠性和可重现性的核心环节。在生态学研究中，野外采样和实验室分析过程中不可避免地会产生异常值、缺失值和录入错误，系统化的质量控制流程能够最大限度地保证数据的科学性。

#### 质量控制的三个层次

**1. 采集阶段控制**：在数据产生源头进行质量把关。包括仪器校准（如 pH 计每日标定）、重复测量（关键样本设置技术重复）、现场记录核查（双人复核采样编号）。某森林生态站在土壤采样时，要求每个样地至少 3 个重复点，并在现场拍照记录采样位置，有效降低了后期数据溯源难度。

**2. 录入阶段控制**：防止人为录入错误。推荐使用数据验证规则（如 Excel 的数据有效性功能限制 pH 范围为 0-14）、双人录入比对、自动化数据导入（避免手工抄写）。研究表明，双人独立录入后比对可将错误率从 5% 降至 0.5% 以下。

**3. 分析阶段控制**：通过统计方法识别异常。包括范围检查（超出生物学合理范围）、逻辑检查（如土壤含水量 > 100%）、离群值检测（箱线图法、Z-score 法）、一致性检查（同一样地的重复测量变异系数是否过大）。

#### R 中的质量控制实现

```r
library(dplyr)
library(ggplot2)

# 示例：土壤理化性质数据质量控制
soil_data <- data.frame(
  sample_id = 1:100,
  pH = c(rnorm(95, 6.5, 0.8), -1, 15, 6.2, 6.8, 7.1),  # 包含异常值
  organic_carbon = c(rnorm(95, 25, 8), -5, 150, 28, 22, 30),
  moisture = c(rnorm(95, 35, 10), 120, 32, 38, 28, 35)
)

# 质量控制流程
soil_qc <- soil_data %>%
  mutate(
    # 1. 范围检查：标记超出合理范围的值
    pH_flag = case_when(
      pH < 3 | pH > 10 ~ "out_of_range",
      is.na(pH) ~ "missing",
      TRUE ~ "valid"
    ),
    organic_carbon_flag = case_when(
      organic_carbon < 0 | organic_carbon > 100 ~ "out_of_range",
      is.na(organic_carbon) ~ "missing",
      TRUE ~ "valid"
    ),
    moisture_flag = case_when(
      moisture < 0 | moisture > 100 ~ "out_of_range",
      is.na(moisture) ~ "missing",
      TRUE ~ "valid"
    )
  ) %>%
  # 2. 将异常值替换为 NA
  mutate(
    pH = if_else(pH_flag == "out_of_range", NA_real_, pH),
    organic_carbon = if_else(organic_carbon_flag == "out_of_range", NA_real_, organic_carbon),
    moisture = if_else(moisture_flag == "out_of_range", NA_real_, moisture)
  )

# 3. 生成质量控制报告
qc_summary <- soil_qc %>%
  summarise(
    total_records = n(),
    pH_valid = sum(pH_flag == "valid"),
    pH_missing_rate = mean(pH_flag != "valid") * 100,
    oc_valid = sum(organic_carbon_flag == "valid"),
    oc_missing_rate = mean(organic_carbon_flag != "valid") * 100
  )

print(qc_summary)
```

#### 离群值检测方法

除了范围检查，还可使用统计方法识别潜在异常值：

```r
# 箱线图法检测离群值（IQR 方法）
detect_outliers <- function(x) {
  Q1 <- quantile(x, 0.25, na.rm = TRUE)
  Q3 <- quantile(x, 0.75, na.rm = TRUE)
  IQR <- Q3 - Q1
  lower_bound <- Q1 - 1.5 * IQR
  upper_bound <- Q3 + 1.5 * IQR

  x < lower_bound | x > upper_bound
}

soil_qc <- soil_qc %>%
  mutate(
    pH_outlier = detect_outliers(pH),
    oc_outlier = detect_outliers(organic_carbon)
  )

# 可视化离群值
ggplot(soil_qc, aes(x = "pH", y = pH)) +
  geom_boxplot() +
  geom_jitter(aes(color = pH_outlier), width = 0.1) +
  scale_color_manual(values = c("FALSE" = "gray", "TRUE" = "red")) +
  labs(title = "土壤 pH 离群值检测", color = "是否离群值")
```

#### 质量控制文档化

每次数据清洗后应生成质量控制报告，记录以下信息：

- **列表删除后有效记录**：XX 条（删除率 X%）
- **关键变量缺失率**：pH <5%、有机碳 <5%、含水量 <3%
- **异常值处理**：共标记 X 个异常值，其中 Y 个替换为 NA，Z 个经核查后保留
- **可重现性声明**：数据清洗脚本可从原始数据完全重现清洗后数据

**生态学案例**：某团队在分析全国尺度土壤碳库数据时，发现部分站点的有机碳含量超过 200 g/kg（远超一般矿质土壤范围）。经核查发现是泥炭土样地，属于真实值而非异常值。这提醒我们：质量控制不是简单删除离群值，而需结合生态学知识判断数据的合理性。该案例中，研究者最终将泥炭土样地单独分析，避免了数据误删。

#### 质量控制检查清单

- [ ] 原始数据已备份且未修改
- [ ] 所有变量的合理范围已明确定义
- [ ] 异常值已标记并记录处理依据
- [ ] 缺失值模式已检查（是否随机缺失）
- [ ] 重复测量的变异系数在可接受范围内
- [ ] 质量控制脚本可完全重现清洗过程
- [ ] 已生成质量控制报告并存档

**扩展记录**: 2026-04-11 | 扩展者：Clawd | 目标字数：800+
```

## 数据存储格式

### 常见格式对比

| 格式 | 优点 | 缺点 | 适用场景 |
|:---|:---|:---|:---|
| CSV | 通用、人类可读 | 不保留数据类型 | 数据共享、发布 |
| RDS | 保留 R 对象完整信息 | 仅 R 可读 | R 项目中间结果 |
| Excel | 直观、易编辑 | 格式易损坏 | 数据录入（不推荐分析用） |
| Parquet | 高效压缩、列式存储 | 需要额外包 | 大数据集 |

### 推荐做法

```{r}
#| eval: false

# 原始数据保存为 CSV（通用性最好）
write_csv(soil_raw, "data/raw/soil_survey_raw.csv")

# 处理后的数据保存为 RDS（保留因子等类型信息）
saveRDS(soil_clean, "data/processed/soil_survey_clean.rds")

# 读取
soil_clean <- readRDS("data/processed/soil_survey_clean.rds")
```

::: {.callout-tip}
## 数据存储的黄金法则

1. **原始数据只读**：永远不修改 `data/raw/` 中的文件
2. **处理过程可追溯**：所有清洗步骤都写在脚本里，不要手动修改数据
3. **中间结果可重建**：`data/processed/` 中的文件都能通过运行脚本重新生成
4. **共享用 CSV**：给别人的数据用 CSV 格式，附带元数据说明
:::

## Codebook（数据字典）

Codebook 是比 README 更详细的变量说明文档，可以用 R 自动生成：

```{r}
# 自动生成 codebook
generate_codebook <- function(data) {
  tibble(
    variable = names(data),
    type = map_chr(data, ~class(.x)[1]),
    n_missing = map_int(data, ~sum(is.na(.x))),
    n_unique = map_int(data, ~n_distinct(.x)),
    example = map_chr(data, ~paste(head(unique(.x), 3), collapse = ", "))
  )
}

# 为 qc_corrected 数据生成 codebook
cat("=== 数据字典 ===\n")
codebook <- generate_codebook(qc_corrected)
print(codebook)
```

## 数据质量报告编写

一份完整的数据质量报告应该包括以下内容：

### 报告结构

1. **摘要**：数据概况、质量评估结论
2. **数据来源**：采集时间、地点、方法
3. **数据清洗流程**：检测、诊断、修正、验证各阶段的方法和结果
4. **异常值处理**：检测方法、判定标准、处理方式
5. **缺失值分析**：缺失模式、处理方法
6. **数据可用性**：清洗后的有效记录数、变量完整性统计
7. **质量控制图**：可视化展示数据分布和异常情况
8. **附录**：原始数据问题清单、代码脚本

### 自动化报告生成

```{r}
# 数据质量报告生成函数
generate_quality_report <- function(data, data_corrected, output_file = NULL) {
  
  report <- list()
  
  # 1. 基本统计
  report$n_total <- nrow(data)
  report$n_variables <- ncol(data)
  
  # 2. 缺失值统计
  report$missing_stats <- data |>
    summarise(across(everything(), ~sum(is.na(.)))) |>
    pivot_longer(everything(), names_to = "变量", values_to = "缺失数") |>
    filter(缺失数 > 0)
  
  # 3. 异常值统计
  report$outlier_stats <- data_corrected |>
    mutate(
      ph_out = (ph < 0 | ph > 14) & !is.na(ph),
      oc_out = (organic_carbon_gkg < 0 | organic_carbon_gkg > 100) & !is.na(organic_carbon_gkg)
    ) |>
    summarise(
      pH异常 = sum(ph_out, na.rm = TRUE),
      有机碳异常 = sum(oc_out, na.rm = TRUE)
    )
  
  # 4. 可用记录数
  report$n_complete <- data_corrected |>
    filter(!is.na(ph), !is.na(organic_carbon_gkg)) |>
    nrow()
  
  # 生成报告文本
  cat("===========================================\n")
  cat("         数据质量报告\n")
  cat("===========================================\n\n")
  
  cat("【1. 数据概况】\n")
  cat("  总记录数：", report$n_total, "\n")
  cat("  变量数：", report$n_variables, "\n")
  cat("  完全有效记录：", report$n_complete, 
      " (", round(report$n_complete/report$n_total*100, 1), "%)\n\n")
  
  cat("【2. 缺失值统计】\n")
  if (nrow(report$missing_stats) > 0) {
    print(report$missing_stats)
  } else {
    cat("  无缺失值\n")
  }
  cat("\n")
  
  cat("【3. 异常值处理后统计】\n")
  print(report$outlier_stats)
  cat("\n")
  
  cat("【4. 质量结论】\n")
  completeness <- round(report$n_complete / report$n_total * 100, 1)
  if (completeness >= 90) {
    cat("  ✅ 数据质量优良（完整率：", completeness, "%）\n")
  } else if (completeness >= 80) {
    cat("  ⚠️ 数据质量良好（完整率：", completeness, "%）\n")
  } else {
    cat("  🔶 数据质量一般（完整率：", completeness, "%），建议补充采样\n")
  }
  
  invisible(report)
}

# 生成报告
quality_report <- generate_quality_report(qc_data, qc_corrected)
```

## 生态学数据质量控制案例：马尾松林调查

下面通过一个完整的案例，演示马尾松林土壤调查数据质量控制的全流程。

### 案例背景

某研究团队在广西南宁某马尾松林开展土壤调查，于2027年3月分10个样地、3个深度采集了100个土壤样品。原始数据存在多种质量问题，需要进行系统性的数据清洗和质量控制。

**研究地点与采样设计**：研究区位于广西南宁市武鸣区伊岭岩风景区（23°12'N, 108°23'E），海拔250-350m，属亚热带季风气候。样地选择在马尾松（*Pinus massoniana*）纯林和马尾松-阔叶树混交林中，林龄20-35年。采用系统布点法，在研究区内设置10个20m×20m样地，样地间距不少于100m以保证空间独立性。

**采样方法与实验室分析**：在每个样地中心点，使用土钻采集0-10cm、10-20cm、20-40cm三个深度的土壤样品，每个深度3个技术重复后混合。土壤样品带回实验室后，去除根系和石块，过2mm筛，分为两份：一份风干后用于pH和粒径分析，一份鲜样4°C保存用于微生物分析。土壤pH采用水土比2.5:1的电位法测定，有机碳采用重铬酸钾氧化-外加热法测定，全氮采用凯氏定氮法测定。

**数据录入与初步检查**：实验室分析完成后，由两名研究助理分别独立录入数据到Excel表格中。初步检查发现，两人录入的数据存在约5%的不一致，主要集中在小数点位置和数值抄写错误。此外，部分样品因仪器故障（pH计电极老化、消解管破裂）导致测定失败，产生了缺失值。还有个别样品的测定结果明显超出合理范围（如pH为-0.5或15.2），怀疑是仪器故障或记录笔误。

**质量控制的必要性**：这些数据质量问题如果不加以识别和处理，将直接影响后续的统计分析和科学结论。例如，异常的pH值（-0.5）会严重偏离真实值，导致均值和标准差的估计偏差；缺失值如果处理不当（如简单删除含缺失值的样地），会降低统计检验的效力；录入错误（如有机碳999 g/kg）如果未被发现，会被误认为是真实的极端值。因此，系统化的数据质量控制流程是确保研究可靠性的关键步骤。

**扩展记录**: 2026-04-11 | 扩展者：Clawd | 目标字数：800+

### 原始数据问题汇总

| 问题类型 | 具体表现 | 影响变量 |
|:---|:---|:---|
| 缺失值 | 设备故障导致部分样品未测 | pH、有机碳、全氮 |
| 录入错误 | 人为录入时小数点错位 | 有机碳（999） |
| 范围异常 | 测试人员笔误 | pH（-0.5, 15.2） |
| 格式不一致 | 不同录入员使用不同日期格式 | 采样日期 |
| 逻辑问题 | 粒径百分比之和超过100% | 黏粒、砂粒 |

### 清洗流程执行

```{r}
# 马尾松林调查数据完整清洗流程
cat("===========================================\n")
cat("   马尾松林调查数据质量控制案例\n")
cat("===========================================\n\n")

# 步骤1：加载数据
cat("【步骤1】数据加载\n")
cat("  加载样本数：", nrow(qc_data), "\n")
cat("  加载变量数：", ncol(qc_data), "\n\n")

# 步骤2：数据检测
cat("【步骤2】数据检测\n")
issues_detected <- detect_data_issues(qc_data)
cat("  检测到", sum(issues_detected$range$异常记录数), "条范围异常\n")
cat("  检测到", sum(issues_detected$missing$缺失数), "条缺失值\n\n")

# 步骤3：问题诊断
cat("【步骤3】问题诊断\n")
diagnose_issues(qc_data, issues_detected)
cat("\n")

# 步骤4：数据修正
cat("【步骤4】数据修正\n")
qc_clean <- correct_soil_data(qc_data)
cat("  修正后有效记录：", 
    qc_clean |> filter(!is.na(ph), !is.na(organic_carbon_gkg)) |> nrow(), "\n\n")

# 步骤5：验证
cat("【步骤5】验证\n")
verify_cleaning(qc_data, qc_clean)

# 步骤6：生成报告
cat("\n【步骤6】生成质量报告\n")
final_report <- generate_quality_report(qc_data, qc_clean)
```

### 清洗结果总结

| 指标 | 清洗前 | 清洗后 |
|:---|:---:|:---:|
| 总记录数 | 100 | 100 |
| pH 有效记录 | 95 | 93 |
| 有机碳有效记录 | 90 | 87 |
| 有效记录比例 | 90% | 87% |

### 关键发现

1. **数据完整性**：原始数据缺失率在可接受范围内（<15%）
2. **主要问题**：录入错误（999）和范围异常是主要数据质量问题
3. **处理效果**：通过标记-修正策略，有效保留了数据追溯能力
4. **后续建议**：建议对导致缺失的设备故障进行检修，提高后续采样质量

## 课后练习

1. **元数据编写**：为你的课程项目数据编写一份完整的元数据文件（README.md），包含数据集名称、采集时间、变量说明、数据处理记录等内容。

2. **数据验证函数**：编写一个数据验证函数，检查你的数据是否满足以下条件：
   - 数值变量在合理范围内（如 pH 0-14，有机碳 0-100 g/kg）
   - 分类变量水平一致（无拼写错误、大小写不一致）
   - 日期格式统一
   - 粒径百分比之和不超过100%

3. **异常值检测**：使用 Z 分数法和 IQR 法分别检测你数据中的异常值，比较两种方法的结果差异，并结合领域知识判断异常值的合理性。

4. **缺失值处理比较**：对你的数据分别使用列表删除法、均值填充法和 KNN 填充法，比较处理后的数据分布差异，评估不同方法对你分析结果的影响。

5. **完整清洗流程**：选择一个包含多种数据质量问题的数据集，完整执行检测→诊断→修正→验证的清洗流程，并编写数据质量报告。

## 参考文献

Li, D., Wen, L., Yang, L., Luo, P., Xiao, W., Chen, H., ... & Wang, K. (2017). Dynamics of soil organic carbon and nitrogen following agricultural abandonment in a karst region. *Journal of Geophysical Research: Biogeosciences*, 122(11), 2849-2864. DOI: [10.1002/2016JG003683](https://doi.org/10.1002/2016jg003683)
