---
title: "生态学专项数据处理"
execute:
  warning: false
  message: false
---

# 生态学专项数据处理

如果你在生态学实验室待过，一定见过那种布满密密麻麻数字的表格——每行是一个样点，每列是一个物种，交汇处的数字代表这个样点里那个物种的"多少"。这种表格叫物种多度矩阵，是生态学数据分析的基石。本章我们就从这块基石开始，学习生态学数据的专项处理技能。

本章的学习路径：

```
物种多度数据 → 生物多样性指数 → 群落矩阵排序 → 环境因子关联
```

每一环节都回答一个具体的生态学问题，最终串联起"物种如何分布"这条主线。

## 物种多度数据处理

### 什么是物种多度数据

物种多度（species abundance）是生态学研究中最基础的数据类型之一。你在野外布设了几个样方，数了每个样方里每种植物的株数——这就是最原始的多度数据。

但"多度"这个词在不同场景下有不同的含义：

**计数（Count）**：直接数出来的个体数。植物群落调查里数每种植物的株数，鸟类调查里记录每次观测到的个体数，都是计数。计数是最原始、最没有争议的多度形式。

**丰度（Abundance）**：单位面积或体积内的个体数量。把计数除以样方面积，就得到了密度意义上的丰度。比如"每平方米有多少株草本植物"。

**盖度（Coverage/Cover）**：物种在地上垂直投影所占的比例。森林群落调查时常用盖度而不是株数——因为一棵大树和十棵小草对群落外貌的贡献完全不同。盖度通常是百分比（0-100%）。

**生物量（Biomass）**：单位面积内物种的干重。这是最能直接体现"生态功能"的指标——群落固定了多少碳、产生了多少净初级生产力，都和生物量直接挂钩。但生物量需要实地收割烘干测定，成本最高。

**重要值（Importance Value）**：植物群落学中常用的综合指标，由相对多度+相对频度+相对盖度（或相对基面积）三者相加得到，取值范围通常是0-300。这个指标的好处是把多个维度综合成一个数，缺点是损失了信息——两个重要值相同的群落，可能在多度、频度、盖度上有完全不同的组合。

> **数据采集提示**：不同多度类型之间可以转换，但会损失信息。计数可以转丰度（除以面积），但反过来不行（你不知道每株占多大面积）。丰度和盖度之间没有固定转换关系——这取决于物种的生活型。同样的50%盖度，一棵大树的生物量可能是一片草本的几十倍。

### 数据结构：宽表 vs 长表

拿到物种多度数据后，第一件事是搞清楚它的存储结构。这在很大程度上决定了后面怎么处理。

**宽表（Wide format）**：每行一个样点，每列一个物种，交汇处是多度值。这种格式人类阅读友好，Excel里看起来很整齐。生态学调查的原始记录表通常是宽表。

**长表（Long format）**：每行记录一个"样点-物种"的组合，第三列是多度值。这种格式机器友好，是统计分析的标准输入格式。

生态学数据分析几乎都是用长表操作的。原因很简单：统计分析函数（lm、glm、diversity）接收的通常是长表。但野外记录往往是宽表，所以你得会转换。

### R实操：宽表与长表的转换

模拟一个宽表，然后练习宽表转长表、长表转宽表：

```{r}
#| message: false
#| warning: false
library(tidyverse)

# 模拟一个宽表：20个样点 × 8个物种的物种多度数据
set.seed(2027)

wide_data <- tibble(
  site_id = paste0("S", sprintf("%02d", 1:20)),
  
  # 模拟物种多度（使用对数正态分布，少数物种常见，多数物种稀有）
  Plantago_lanceolata = rpois(20, lambda = exp(rnorm(20, 2, 1))),  # 常见种
  Leymus_chinensis = rpois(20, lambda = exp(rnorm(20, 1.8, 1))),  # 常见种
  Artemisia_frigida = rpois(20, lambda = exp(rnorm(20, 1.2, 1))), # 中等常见
  Stipa_grandis = rpois(20, lambda = exp(rnorm(20, 0.8, 1))),    # 较稀有
  Cleistogenes_squarrosa = rpois(20, lambda = exp(rnorm(20, 1.5, 1))),  # 中等
  Carex_duricall = rpois(20, lambda = exp(rnorm(20, 0.5, 1))),   # 稀有
  Allium_tenuissimum = rpois(20, lambda = exp(rnorm(20, 0.2, 1))),  # 极稀有
  Lespedeza_daurica = rpois(20, lambda = exp(rnorm(20, -0.5, 1)))  # 偶见
) |>
  mutate(across(-site_id, ~ pmax(0, .x)))  # 确保非负

# 宽表长这样（每行一个样点，每列一个物种）
cat("=== 宽表结构示例（前5行）===\n")
print(wide_data[1:5, 1:5])

# 计算每个样点的总多度（总个体数）
wide_data <- wide_data |>
  mutate(total_abundance = rowSums(across(-site_id)))

cat("\n=== 每个样点的总多度（前10个样点）===\n")
print(wide_data$total_abundance[1:10])
```

现在把宽表转成长表——这是生态学数据处理最常用的转换：

```{r}
# 宽表 → 长表：tidyr::pivot_longer()
long_data <- wide_data |>
  # 选择物种列（排除site_id和total_abundance）
  select(site_id, all_of(names(wide_data)[2:9])) |>
  pivot_longer(
    cols = -site_id,
    names_to = "species",
    values_to = "abundance"
  )

cat("=== 长表结构（物种-样点-多度三列）===\n")
print(long_data)

cat("\n=== 长表的维度 ===\n")
cat("  宽表行数:", nrow(wide_data), "× 物种数:", ncol(wide_data) - 2, "\n")
cat("  长表行数:", nrow(long_data), "\n")
```

长表转回宽表同样简单——但要注意，当你从长表变回宽表时，之前计算的`total_abundance`就丢失了（除非你重新算）：

```{r}
# 长表 → 宽表：tidyr::pivot_wider()
back_to_wide <- long_data |>
  pivot_wider(
    names_from = species,
    values_from = abundance,
    values_fill = 0  # 缺失值填0
  )

cat("=== 从长表恢复的宽表（前3行3列）===\n")
print(back_to_wide[1:3, 1:4])

cat("\n  注意：缺失值变成了0，这是合理的\n")
cat("  但如果你想区分'真零'和'缺失'，长表中需要有一列标记\n")
```

### 常见问题：零膨胀、样本量不均、物种累积

生态学数据有几类特有问题，处理不好会严重影响后续分析。

**零膨胀（Zero-inflation）**：这是生态学数据最常见的问题之一。想象一下——你调查了100个样点，其中70个样点里某物种的出现记录是0。但这70个"零"可能来自两种完全不同的生态机制：

- **结构零（Structural zero）**：该物种在那些样点的生境中本来就不存在（比如沙生植物不会出现在沼泽地里）
- **随机零（Sampling zero）**：该物种在那些样点的生境中理论上存在，但你调查时没检测到

如果你不区分这两种零，直接把0当0处理，统计分析会出问题——因为你的数据看起来比实际情况更"离散"。

```{r}
# 演示零膨胀问题
cat("=== 零膨胀分析 ===\n")

# 计算每个物种的零比例
zero_proportions <- long_data |>
  group_by(species) |>
  summarise(
    total_count = n(),
    zero_count = sum(abundance == 0),
    zero_pct = zero_count / total_count * 100,
    mean_abundance = mean(abundance),
    .groups = "drop"
  ) |>
  arrange(desc(zero_pct))

cat("  各物种零值比例（由高到低）：\n")
print(zero_proportions)

cat("\n  生态学解读：\n")
cat("  - Lespedeza_daurica 零值比例", round(zero_proportions$zero_pct[1], 1), 
    "%，可能是偶见种或调查覆盖不足\n")
cat("  - Plantago_lanceolata 零值比例", round(zero_proportions$zero_pct[8], 1), 
    "%，是群落中的常见种\n")
```

**样本量不均（Unequal sample sizes）**：野外调查很难做到每个样点的采样努力完全一致——采样时间长的样点记录到的物种更多，不是因为它们"生态上更多样"，而是因为你努力找了。

vegan包的`rarefy()`函数可以实现基于个体的稀释性标准化：

```{r}
# 样本量不均的影响
cat("=== 样本量不均问题 ===\n")

# 查看每个样点的总个体数分布
sample_sizes <- wide_data |>
  select(site_id, total_abundance)

cat("  每个样点的总个体数统计：\n")
print(summary(sample_sizes$total_abundance))

cat("\n  最大/最小比例：", 
    max(sample_sizes$total_abundance) / min(sample_sizes$total_abundance), "\n")
cat("  这意味着：采样努力差异高达", 
    round(max(sample_sizes$total_abundance) / min(sample_sizes$total_abundance), 1), "倍\n")

# 稀释性标准化
min_sample_size <- min(sample_sizes$total_abundance)
cat("\n  标准化到最小样本量:", min_sample_size, "个个体\n")

abundance_matrix <- wide_data |>
  select(-site_id, -total_abundance) |>
  as.matrix()
rownames(abundance_matrix) <- wide_data$site_id

rarefied_richness <- vegan::rarefy(abundance_matrix, sample = min_sample_size)

richness_compare <- tibble(
  site_id = wide_data$site_id,
  original_richness = rowSums(abundance_matrix > 0),
  rarefied_richness = round(rarefied_richness)
)
cat("\n  原始 vs 稀释后物种丰富度：\n")
print(richness_compare)
```

**物种累积（Species accumulation）**：当你增加采样量时，发现的物种数会逐渐增加，但增加的速度会越来越慢——因为你越来越难发现新物种。物种累积曲线（SAC）告诉你你的采样是否"够了"。

```{r}
# 物种累积曲线
cat("=== 物种累积曲线 ===\n")

sac <- vegan::specaccum(abundance_matrix, method = "random", permutations = 100)

sac_results <- tibble(
  sites = sac$sites,
  richness = sac$richness,
  sd = sac$sd
)

cat("  样点数 vs 累积物种数（部分）：\n")
print(head(sac_results, 10))

cat("\n  预计总物种数 =", round(sac$richness[length(sac$richness)]), "±", 
    round(sac$sd[length(sac$sd)]), "\n")
```

### R实操：用vegan处理物种多度矩阵

vegan是生态学统计分析的瑞士军刀。准备vegan格式的物种多度矩阵是第一步：

```{r}
cat("=== 准备vegan输入格式 ===\n")

spp_matrix <- wide_data |>
  select(-site_id, -total_abundance) |>
  as.matrix()
rownames(spp_matrix) <- wide_data$site_id
colnames(spp_matrix) <- names(wide_data)[2:9]

cat("  物种多度矩阵维度：", nrow(spp_matrix), "样点 ×", ncol(spp_matrix), "物种\n")
cat("  矩阵前5行前4列：\n")
print(spp_matrix[1:5, 1:4])
```

## 生物多样性指数计算

### Alpha多样性：衡量单个群落的"丰富程度"

Alpha多样性回答的问题是：这个样点里有多少种生物？它们各自的个体数分配得均匀吗？

**Shannon指数（H'）**：信息论出身的指数，最常用的多样性指标之一。它的公式是：

$$H' = -\sum_{i=1}^{S} p_i \ln(p_i)$$

其中 $p_i$ 是物种 $i$ 的相对多度比例，S 是总物种数。

Shannon指数的理论范围是 0 到 ln(S)。0代表只有一个物种；ln(S)代表所有物种完全均等。实际调查中，草地生态系统的Shannon指数通常在1-3之间，森林可能达到3-5。

**Simpson指数**：有两种形式——Simpson的D指数（D = Σp_i²）和Simpson的1-D指数。后者更常用，值越大多样性越高。

**ACE指数和CHAO1指数**：专门为物种丰富度估计的指标，不只看实际观测到的物种数，还试图估算"你实际上可能有多少种"。

vegan内置了`diversity()`函数，一行代码计算各种alpha多样性指数：

```{r}
cat("=== Alpha多样性计算 ===\n")

H <- vegan::diversity(spp_matrix, index = "shannon")
D1 <- vegan::diversity(spp_matrix, index = "simpson")
D <- vegan::diversity(spp_matrix, index = "invsimpson")
S <- vegan::specnumber(spp_matrix)
J <- H / log(S)

alpha_div <- tibble(
  site_id = rownames(spp_matrix),
  Species_richness = S,
  Shannon_H = round(H, 3),
  Simpson_1_D = round(D1, 3),
  Simpson_D = round(D, 3),
  Pielou_J = round(J, 3)
)

cat("  Alpha多样性指标（部分）：\n")
print(alpha_div[1:10, ])

cat("\n  生态学解读：\n")
cat("  - Shannon指数：综合物种数和均匀度，值越高多样性越高\n")
cat("  - Simpson指数（1-D）：值越高表示群落越均匀\n")
cat("  - Pielou均匀度：0-1之间，越接近1越均匀\n")
```

生态学专业多样性指数：ACE和CHAO1：

```{r}
cat("=== ACE和CHAO1物种丰富度估计 ===\n")

er <- vegan::estimateR(spp_matrix)
er_df <- as_tibble(t(er), rownames = "site_id")
names(er_df) <- c("site_id", "Observed_S", "ACE", "Chao1", "SE_Chao1")

cat("  观测物种数 vs 估计物种数：\n")
print(er_df[1:10, ])

cat("\n  生态学解读：\n")
cat("  - Observed：实际观测到的物种数（最小估计）\n")
cat("  - ACE/Chao1 远大于 Observed，说明调查中可能漏掉了很多稀有物种\n")
```

### Beta多样性：衡量群落之间的"差异程度"

Beta多样性描述不同群落之间的差异——这个概念由R.H. Whittaker在1952年提出。

**Bray-Curtis dissimilarity（BCdiss）**：生态学中使用最广泛的beta多样性指数。它的公式是：

$$BC_{ij} = \frac{2 \times \sum(\min(x_{ia}, x_{ib}))}{\sum x_{ia} + \sum x_{ib}}$$

**Jaccard dissimilarity**：基于物种的"有-无"数据（不考虑数量）。

**Sorensen dissimilarity**：和Jaccard类似，但是是另一种表达方式。

> **选哪个**：Jaccard/Sorensen基于物种有无，适合研究物种分布格局。Bray-Curtis基于物种数量，适合研究群落动态和功能。

vegan里用`vegdist()`计算：

```{r}
cat("=== Beta多样性计算 ===\n")

bc_dist <- vegan::vegdist(spp_matrix, method = "bray")
jaccard_dist <- vegan::vegdist(spp_matrix, method = "jaccard")
sorensen_dist <- vegan::vegdist(spp_matrix, method = "bray", binary = TRUE)

cat("  Bray-Curtis距离矩阵（前5×5）：\n")
print(as.matrix(bc_dist)[1:5, 1:5])

cat("\n  S01 vs S02样点对比：\n")
cat("  - Bray-Curtis:", round(bc_dist[1], 3), "\n")
cat("  - Jaccard:", round(jaccard_dist[1], 3), "\n")
cat("  - Sorensen:", round(sorensen_dist[1], 3), "\n")
```

### Gamma多样性概念

Gamma多样性是比Alpha和Beta更大尺度的概念——它描述的是整个研究区域的总物种多样性。数学上，Gamma多样性 = Alpha多样性 × Beta多样性。

一个区域的物种总数取决于：（1）每个样点的物种丰富度（Alpha）；（2）不同样点之间的物种差异程度（Beta）。

### 稀释性曲线的原理和R实现

稀释性曲线是检查采样是否充分的可视化工具。假设你随机打乱样点顺序，每次加入一个新样点，记录累计发现的物种数。重复很多次取平均，就得到了一条曲线。

- 曲线快速上升后趋于平缓：采样充分，基本采全了
- 曲线持续陡峭上升：采样不足，还有很多物种没被发现

```{r}
cat("=== 稀释性曲线 ===\n")

sac_model <- vegan::specaccum(spp_matrix, method = "random", permutations = 500)

sac_df <- tibble(
  n_sites = sac_model$sites,
  richness_mean = sac_model$richness,
  richness_sd = sac_model$sd,
  richness_lower = richness_mean - 2 * richness_sd,
  richness_upper = richness_mean + 2 * richness_sd
)

p_sac <- ggplot(sac_df, aes(x = n_sites, y = richness_mean)) +
  geom_ribbon(aes(ymin = richness_lower, ymax = richness_upper), 
              alpha = 0.2, fill = "steelblue") +
  geom_line(linewidth = 1, color = "steelblue") +
  geom_point(size = 2, color = "steelblue") +
  labs(
    title = "物种累积曲线",
    x = "样点数量",
    y = "累积物种数（均值 ± 2SD）"
  ) +
  theme_minimal(base_size = 12) +
  theme(
    panel.grid.minor = element_blank(),
    plot.title = element_text(face = "bold", hjust = 0.5)
  )

print(p_sac)

cat("\n  生态学解读：\n")
cat("  - 阴影区域表示95%置信区间\n")
cat("  - 如果曲线末端还在上升，说明需要更多样点\n")
```

### 生态学意义：多样性指数告诉你什么

**Shannon指数的生态学解读**：Shannon指数高，可能意味着（1）物种数多；（2）物种数不多但各物种个体分配很均匀。Shannon指数低，可能是因为优势种太强，或生境条件严酷。

**Simpson指数（1-D）的生态学解读**：Simpson指数对优势种很敏感。单优林的Simpson（1-D）会很低；多物种共支配的群落会很高。

**Beta多样性的生态学解读**：Beta多样性高意味着不同样点之间的物种组成差异大，可能反映了环境梯度明显、空间隔离、或历史因素。

## 群落矩阵分析

### 群落矩阵的概念

群落矩阵（community matrix）是生态学统计分析的核心数据结构。它是一个"样点 × 物种"的数值矩阵——行代表采样样点，列代表物种，交汇处的值代表该样点该物种的多度。

这个矩阵是几乎所有群落生态学分析的起点：计算Alpha多样性、计算Beta多样性、排序分析、群落模型。

```{r}
cat("=== 群落矩阵基本操作 ===\n")

set.seed(2027)
n_sites_comm <- 25
n_species <- 15

comm_matrix <- matrix(0, nrow = n_sites_comm, ncol = n_species)
for (i in 1:n_sites_comm) {
  local_mean <- exp(rnorm(1, mean = 1.5, sd = 0.8))
  for (j in 1:n_species) {
    comm_matrix[i, j] <- rpois(1, lambda = local_mean * exp(rnorm(1, -0.5, 1)))
  }
}
comm_matrix <- pmax(0, comm_matrix)
comm_matrix[sample(length(comm_matrix), length(comm_matrix) * 0.4)] <- 0

rownames(comm_matrix) <- paste0("Plot_", sprintf("%02d", 1:n_sites_comm))
colnames(comm_matrix) <- paste0("Sp_", sprintf("%02d", 1:n_species))

cat("  群落矩阵维度：", nrow(comm_matrix), "样点 ×", ncol(comm_matrix), "物种\n")
cat("  总非零元素：", sum(comm_matrix > 0), "\n")
cat("  稀疏度：", round(sum(comm_matrix == 0) / length(comm_matrix) * 100, 1), "%\n")
cat("  平均每个样点有", round(mean(rowSums(comm_matrix > 0)), 1), "个物种\n")
```

### 排序方法：PCA/CA/DCA/NMDS的原理和选择

排序是生态学数据分析的核心工具。当你有几十个样点、几十甚至上百个物种时，直接看原始数据根本无法发现规律。排序的作用就是"降维"——把这些高维数据投影到2-3维空间中，同时尽量保留原始数据的结构关系。

**PCA（主成分分析）**：找到数据变异最大的方向。PCA假设数据是线性的，这对物种数据来说往往不现实。

**CA（对应分析）**：PCA的物种友好版本。CA用卡方距离，对双零不敏感——这是物种数据的重要特性。

**DCA（去趋势对应分析）**：CA的改进版，消除弓形效应，使得第一轴更好地反映环境梯度长度。

**NMDS（非度量多维标定）**：迭代寻找一个低维配置，使得这个配置计算出的距离与原始距离之间的等级顺序相关性最大化。NMDS的核心优势是灵活性——可以使用任意距离矩阵。

> **选择指南**：DCA适合探索性的群落格局分析。NMDS适合验证性分析，当你有明确的假设或使用特定的距离指标时优先用它。PCA适合物种数据已经过良好转化的情况（很少见）。

vegan里实现这些排序：

```{r}
cat("=== 排序分析实操 ===\n")

dca_result <- vegan::decorana(comm_matrix)

cat("  DCA结果摘要：\n")
print(summary(dca_result))

dca_species_scores <- vegan::scores(dca_result, display = "species", choices = 1:2)
cat("\n  DCA物种得分（前5个物种）：\n")
print(head(dca_species_scores, 5))

dca_site_scores <- vegan::scores(dca_result, display = "sites", choices = 1:2)
cat("\n  DCA样点得分（前5个样点）：\n")
print(head(dca_site_scores, 5))
```

### 间接梯度分析 vs 直接梯度分析

**间接梯度分析（Unconstrained ordination）**：只使用群落数据本身进行排序，不引入任何环境变量。PCA、CA、DCA、NMDS都是间接梯度分析。它们告诉你"数据中最大的变异结构是什么"，但不解释"为什么会这样"。

**直接梯度分析（Constrained ordination）**：在排序过程中直接引入环境变量，同时研究物种组成随环境的变化。这类方法包括RDA（冗余分析）和CCA（典范对应分析）。

简单来说：间接梯度分析 = 看看数据里有什么格局（探索性）。直接梯度分析 = 这个格局和环境有什么关系（验证性+解释性）。

### R实操：vegan包 DCA 排序、envfit 叠加环境因子

DCA排序本身是间接梯度分析，但如果我们想知道哪些环境因子和这个排序结构有关，可以用`envfit()`函数把环境向量投影到排序图上。

```{r}
cat("=== DCA排序 + 环境因子叠加 ===\n")

set.seed(2027)
env_data <- tibble(
  site_id = rownames(comm_matrix),
  elevation = runif(n_sites_comm, 200, 1500),
  soil_pH = runif(n_sites_comm, 5.0, 7.5),
  soil_moisture = runif(n_sites_comm, 0.1, 0.6),
  SOC = runif(n_sites_comm, 5, 40),
  clay_content = runif(n_sites_comm, 0.1, 0.5)
)

cat("  环境因子数据（前5行）：\n")
print(env_data[1:5, ])

dca_result <- vegan::decorana(comm_matrix)

env_fit <- vegan::envfit(dca_result, env_data[, -1], choices = 1:2, permutations = 999)

cat("\n  envfit结果（环境因子的投射方向和显著性）：\n")
print(env_fit)

cat("\n  生态学解读：\n")
cat("  - 箭头方向表示环境因子的梯度方向\n")
cat("  - 箭头长度表示该因子对排序图的贡献（r值）\n")
cat("  - p < 0.05表示该因子显著关联到群落格局\n")
```

### 结果解读：排序图怎么看

排序图是生态学论文里最常见的图之一。

**DCA排序图的解读**：

- 每个点代表一个样点
- 相似的样点在图上距离近（物种组成相似）
- 物种得分落在样点附近，表示该物种在该区域多度最高
- 轴的刻度单位是SD（standard deviations），4 SD大致代表一个完整的物种周转

```{r}
cat("=== DCA排序图绘制 ===\n")

dca_coords <- vegan::scores(dca_result, display = "sites", choices = 1:2) |>
  as_tibble(rownames = "site_id")

p_dca <- ggplot(dca_coords, aes(x = DCA1, y = DCA2)) +
  geom_point(size = 3, alpha = 0.7) +
  geom_text_repel(aes(label = site_id), size = 2.5, max.overlaps = 15) +
  labs(title = "DCA排序图：样点分布", x = "DCA1", y = "DCA2") +
  theme_minimal(base_size = 12) +
  theme(plot.title = element_text(face = "bold", hjust = 0.5))

print(p_dca)

cat("\n  生态学解读：\n")
cat("  - DCA1轴通常代表最主要的环境梯度\n")
cat("  - 距离越近的样点，物种组成越相似\n")
```

## 环境因子关联分析

### 物种-环境关系的研究设计

研究物种-环境关系是群落生态学的核心问题之一。你需要明确：

- 研究问题是什么？（哪些环境因子影响物种分布？影响的程度如何？）
- 环境数据如何获取？（野外测定、公开数据库、遥感反演）
- 统计分析方法是什么？（直接梯度分析、变差分解、空间模型）

### 约束排序（RDA/CCA）与非约束排序的区别

非约束排序（DCA、NMDS）只展示数据中存在的格局，不关联环境因子。

约束排序（RDA、CCA）则直接把环境因子作为约束条件，分析环境因子能解释多少群落变异。

- **RDA（冗余分析）**：约束轴是环境变量的线性组合。适合物种响应是线性的情况。
- **CCA（典范对应分析）**：约束轴是环境变量的单峰组合。适合物种响应是单峰的情况。

如何选择？看DCA第一轴的梯度长度（axis length）：

- >4 SD：使用CCA
- <3 SD：使用RDA
- 3-4 SD：两者都可以

vegan里做RDA/CCA：

```{r}
cat("=== RDA直接梯度分析 ===\n")

set.seed(2027)
env_gradient <- tibble(
  site_id = rownames(comm_matrix),
  elevation = seq(200, 1500, length.out = n_sites_comm),
  moisture = seq(0.6, 0.1, length.out = n_sites_comm)
)

rda_result <- vegan::rda(comm_matrix ~ elevation + moisture, data = env_gradient)

cat("  RDA结果摘要：\n")
print(summary(rda_result))

cat("\n  关键指标：\n")
cat("  - Constrained proportion：环境因子解释的变异比例\n")
cat("  - Unconstrained proportion：未被解释的残余变异\n")

cat("\n  环境因子的显著性检验：\n")
print(anova(rda_result, by = "terms"))
```

### 变异分解（Variation Partitioning）：空间vs环境vs随机

Variation Partitioning是解释群落变异来源的强大工具。它可以把总变异分解为：

- 环境解释的变异
- 空间结构解释的变异
- 空间×环境共同解释的变异
- 残余（随机或未测量的因素）

vegan的`varpart()`函数可以实现变异分解：

```{r}
cat("=== 变异分解思路 ===\n")

cat("  变异分解思路：\n")
cat("  - 总变异 = 被解释变异 + 残余变异\n")
cat("  - 被解释变异 = 环境独有 + 空间独有 + 共同\n")
cat("  - 使用varpart()函数实现\n")

cat("\n  注意：完整的变异分解需要PCNM或MEM空间分析方法\n")
cat("  完整实现参考Borcard et al. (2018)《Numerical Ecology with R》\n")
```

### Mantel检验和PCNM分析

**Mantel检验**：检验两个距离矩阵之间的相关性。比如：群落相似性矩阵 vs 地理距离矩阵。如果显著正相关，说明地理距离越远，物种组成差异越大（距离衰减规律）。

**PCNM（Principal Coordinates of Neighbour Matrices）**：生成一系列代表不同空间尺度的空间变量（MEMs），用于捕捉群落变异的空间结构。

```{r}
cat("=== Mantel检验 ===\n")

comm_dist <- vegan::vegdist(comm_matrix, method = "bray")

spatial_data <- tibble(
  x = runif(n_sites_comm, 0, 100),
  y = runif(n_sites_comm, 0, 100)
)
geo_dist <- dist(spatial_data)

mantel_result <- vegan::mantel(comm_dist, geo_dist, permutations = 999)

cat("  Mantel检验结果：\n")
cat("  - r = ", round(mantel_result$statistic, 4), "\n")
cat("  - p = ", mantel_result$signif, "\n")

cat("\n  生态学解读：\n")
if (mantel_result$statistic > 0 & mantel_result$signif < 0.05) {
  cat("  - 显著正相关：地理距离越远，物种组成差异越大\n")
  cat("  - 符合距离衰减规律\n")
} else {
  cat("  - 相关不显著：空间距离不能解释物种格局\n")
}
```

### 生态学案例：土壤因子如何解释物种格局

以马尾松混交林研究为例，说明如何把环境因子关联分析应用到真实研究中：

**研究背景**：在桂西南喀斯特地区设置样地，研究不同林分类型（马尾松纯林、马尾松×阔叶树混交林、阔叶纯林）的土壤孔隙特征和植物多样性。

**数据**：

- 植物群落调查：物种多度矩阵（样点 × 物种）
- 土壤因子：容重、孔隙度、含水量、有机质、pH
- 空间坐标：每个样点的GPS坐标

**分析流程**：

1. 计算Alpha多样性（Shannon、Simpson、丰富度）
2. 计算Beta多样性（Bray-Curtis）
3. DCA排序探索群落格局
4. envfit叠加土壤因子
5. RDA/CCA量化土壤因子的解释力
6. Variation Partitioning分解空间和土壤的贡献

```{r}
cat("=== 生态学案例：土壤因子与物种格局 ===\n")

cat("  研究问题：土壤因子如何解释植物群落的物种组成格局？\n")

cat("\n  数据准备：\n")
cat("  - 物种多度矩阵：样点 × 物种\n")
cat("  - 环境因子：土壤容重、孔隙度、有机质、pH、含水量\n")
cat("  - 空间坐标：样点经纬度\n")

cat("\n  分析流程：\n")
cat("  1. 数据清洗：处理缺失值、异常值\n")
cat("  2. 物种多度矩阵：Hellinger转化（适合物种数据分析）\n")
cat("  3. DCA排序：探索群落格局\n")
cat("  4. envfit：环境因子叠加\n")
cat("  5. RDA：量化解释力\n")
cat("  6. Variation Partitioning：分解变异来源\n")

comm_hellinger <- vegan::decostand(comm_matrix, method = "hellinger")
cat("\n  Hellinger转化后的矩阵（前3行前3列）：\n")
print(comm_hellinger[1:3, 1:3])

cat("\n  Hellinger转化的意义：\n")
cat("  - 对双零不敏感\n")
cat("  - 降低高丰度物种的权重\n")
cat("  - 让稀有物种的信息不被淹没\n")
cat("  - 适合配合RDA/PCA使用\n")
```

## 小结

本章介绍了生态学数据分析的四大核心技能：

1. **物种多度数据处理**：宽表长表转换、零膨胀识别、样本量标准化
2. **生物多样性指数**：Alpha（Shannon、Simpson、ACE、CHAO1）、Beta（Bray-Curtis、Jaccard）、Gamma
3. **群落矩阵排序**：DCA/NMDS间接梯度分析、RDA/CCA直接梯度分析
4. **环境因子关联**：envfit叠加、约束排序、变异分解、Mantel检验

这些方法串联起来，回答的核心问题是：**物种如何分布，以及为什么这样分布**。

> **扩展阅读**：
>
> - Legendre, P., & Legendre, L. (2012). *Numerical Ecology* (3rd ed.). Elsevier. — 生态学数量分析的圣经
> - Anderson, M. J., et al. (2011). Navigating the multiple meanings of beta diversity. *Ecology Letters*, 14, 719-738. — Beta多样性的权威综述
> - Borcard, D., Gillet, F., & Legendre, P. (2018). *Numerical Ecology with R* (2nd ed.). Springer. — R语言实现数量生态学

## 扩展：更多生态学数据分析技巧

### 物种多度分布模型

真实的群落中，物种多度往往服从特定的分布格局。最常见的是**对数正态分布（Log-normal distribution）**——大多数物种是罕见的，只有少数物种是常见的。这和我们的生活经验很像：大多数人收入一般，极少数人很有钱。

生态学中检验物种多度分布的模型包括：

- **对数级数分布（Log-series）**：适合物种数少、样本小的调查
- **对数正态分布（Log-normal）**：适合物种丰富的大型调查
- **分割线模型（Broken stick）**：假设资源随机分配给各物种

vegan可以用`radfit()`拟合各种物种多度分布模型：

```{r}
cat("=== 物种多度分布模型 ===
")

# radfit() 拟合各种物种多度分布模型
rad_result <- vegan::radfit(spp_matrix)

cat("  物种多度分布模型比较：
")
print(rad_result)

cat("
  生态学解读：
")
cat("  - AIC越小的模型拟合越好
")
cat("  - 如果Log-normal AIC最小，说明群落符合对数正态分布
")
cat("  - 这意味着：大多数物种是罕见的，少数常见种占据主导
")
```

### 嵌套性分析（Nestedness）

嵌套性是描述生物群落组成结构的重要概念。一个群落如果嵌套于另一个群落，意味着：小群落的物种组成是大群落的子集。这种格局常见于岛屿和栖息地片段化研究。

vegan可以用`nestedness()`函数计算嵌套性：

```{r}
cat("=== 嵌套性分析 ===
")

# 计算嵌套性（基于presence-absence）
nested_result <- vegan::nestedness(spp_matrix, method = "NODF", nsim = 99)

cat("  嵌套性分析结果：
")
cat("  - NODF指数：", round(nested_result$index, 3), "
")
cat("  - p值：", nested_result$pvalue, "
")

cat("
  生态学解读：
")
cat("  - 如果p < 0.05，群落呈显著嵌套结构
")
cat("  - 嵌套格局通常出现在岛屿系统中
")
cat("  - 物种按一定顺序消失（小种先消失，大种后消失）
")
```

### 群落相似性的层级分解

群落间的Beta多样性（如Bray-Curtis差异）可以进一步分解为两个生态学上有明确意义的组分：**周转（turnover）**和**嵌套（nestedness）**。这个分解对于理解群落差异的生态学机制非常重要，因为相同的Beta多样性值可能来自完全不同的生态过程。

**周转组分（Turnover component）**：物种替代，即一个群落有而另一个群落没有的物种。周转反映了环境筛选、生态位分化、扩散限制等过程。例如，山地不同海拔带的植物群落，低海拔的热带物种被高海拔的温带物种替代，这就是典型的周转。

**嵌套组分（Nestedness component）**：物种丧失，即一个群落的物种是另一个群落的子集。嵌套反映了栖息地片段化、物种灭绝、选择性定殖等过程。例如，大岛屿的物种组成包含小岛屿的所有物种，小岛屿只是大岛屿的子集。

**为什么要分解Beta多样性？**

假设两对群落的Bray-Curtis差异都是0.6，但：
- 第一对：群落A有物种1-5，群落B有物种6-10（完全周转，无共有种）
- 第二对：群落A有物种1-10，群落B只有物种1-5（完全嵌套，B是A的子集）

这两对群落的生态学意义完全不同，但传统的Beta多样性指数无法区分。分解Beta多样性可以揭示这种差异背后的生态过程。

**Baselga框架：Beta多样性的加法分解**

Baselga (2010, *Global Ecology and Biogeography*) 提出了Beta多样性的加法分解框架：

$$\beta_{sor} = \beta_{sim} + \beta_{sne}$$

其中：
- $\beta_{sor}$：Sørensen差异（总Beta多样性）
- $\beta_{sim}$：Simpson差异（周转组分）
- $\beta_{sne}$：嵌套组分

对于Jaccard差异，也有类似的分解：

$$\beta_{jac} = \beta_{jtu} + \beta_{jne}$$

**R实现：使用betapart包分解Beta多样性**

```{r}
library(betapart)
library(tidyverse)

cat("=== Beta多样性的层级分解 ===\n")

# 使用之前的群落矩阵
# 转换为presence-absence矩阵（betapart需要）
comm_pa <- ifelse(comm_matrix > 0, 1, 0)

# 计算Beta多样性的三个组分
beta_core <- betapart::beta.pair(comm_pa, index.family = "sorensen")

# 提取三个距离矩阵
beta_sor <- beta_core$beta.sor  # 总Beta多样性（Sørensen）
beta_sim <- beta_core$beta.sim  # 周转组分（Simpson）
beta_sne <- beta_core$beta.sne  # 嵌套组分

cat("  Beta多样性分解结果（前5对样点）：\n")
beta_summary <- tibble(
  pair = paste0("Plot_", sprintf("%02d", 1:5), " vs Plot_", sprintf("%02d", 2:6)),
  total_beta = as.numeric(beta_sor)[1:5],
  turnover = as.numeric(beta_sim)[1:5],
  nestedness = as.numeric(beta_sne)[1:5]
) |>
  mutate(
    turnover_pct = turnover / total_beta * 100,
    nestedness_pct = nestedness / total_beta * 100
  )

print(beta_summary)

cat("\n  生态学解读：\n")
cat("  - total_beta = turnover + nestedness（加法分解）\n")
cat("  - turnover_pct高：群落差异主要来自物种替代\n")
cat("  - nestedness_pct高：群落差异主要来自物种丧失\n")

# 计算整个数据集的平均组分
mean_total <- mean(as.numeric(beta_sor))
mean_turnover <- mean(as.numeric(beta_sim))
mean_nestedness <- mean(as.numeric(beta_sne))

cat("\n  整个数据集的平均Beta多样性组分：\n")
cat("  - 总Beta多样性：", round(mean_total, 3), "\n")
cat("  - 周转组分：", round(mean_turnover, 3),
    "（占", round(mean_turnover/mean_total*100, 1), "%）\n")
cat("  - 嵌套组分：", round(mean_nestedness, 3),
    "（占", round(mean_nestedness/mean_total*100, 1), "%）\n")
```

**可视化Beta多样性组分**

```{r}
# 将距离矩阵转换为长格式数据框
beta_long <- tibble(
  pair_id = 1:length(beta_sor),
  total_beta = as.numeric(beta_sor),
  turnover = as.numeric(beta_sim),
  nestedness = as.numeric(beta_sne)
) |>
  pivot_longer(cols = c(turnover, nestedness),
               names_to = "component",
               values_to = "value")

# 堆叠柱状图
p_beta_decomp <- ggplot(beta_long, aes(x = pair_id, y = value, fill = component)) +
  geom_col(position = "stack", alpha = 0.8) +
  scale_fill_manual(
    values = c("turnover" = "steelblue", "nestedness" = "coral"),
    labels = c("嵌套组分", "周转组分")
  ) +
  labs(
    x = "样点对编号",
    y = "Beta多样性",
    fill = "组分",
    title = "Beta多样性的周转-嵌套分解",
    subtitle = "每个柱子代表一对样点的Beta多样性"
  ) +
  theme_minimal(base_size = 12) +
  theme(
    legend.position = "bottom",
    plot.title = element_text(face = "bold", hjust = 0.5),
    plot.subtitle = element_text(hjust = 0.5)
  )

print(p_beta_decomp)

# 散点图：周转 vs 嵌套
beta_scatter <- tibble(
  turnover = as.numeric(beta_sim),
  nestedness = as.numeric(beta_sne),
  total_beta = as.numeric(beta_sor)
)

p_scatter <- ggplot(beta_scatter, aes(x = turnover, y = nestedness, color = total_beta)) +
  geom_point(size = 2, alpha = 0.6) +
  scale_color_viridis_c(name = "总Beta\n多样性") +
  geom_abline(slope = -1, intercept = seq(0.2, 1, by = 0.2),
              linetype = "dashed", alpha = 0.3) +
  labs(
    x = "周转组分",
    y = "嵌套组分",
    title = "Beta多样性组分的权衡关系",
    subtitle = "虚线表示总Beta多样性的等值线"
  ) +
  theme_minimal(base_size = 12) +
  theme(
    plot.title = element_text(face = "bold", hjust = 0.5),
    plot.subtitle = element_text(hjust = 0.5)
  )

print(p_scatter)
```

**生态学案例：岛屿生物地理学中的Beta多样性分解**

假设我们研究一个群岛系统，包含5个不同大小的岛屿。我们想知道：岛屿间的物种差异主要来自物种替代（不同岛屿有不同的物种组合）还是物种丧失（小岛屿是大岛屿的子集）？

```{r}
cat("=== 生态学案例：岛屿系统的Beta多样性分解 ===\n")

set.seed(2027)

# 模拟5个岛屿的物种组成
# 岛屿1（最大）：20个物种
# 岛屿2-5（逐渐变小）：物种数递减，且倾向于是大岛屿的子集
island_comm <- matrix(0, nrow = 5, ncol = 25)
rownames(island_comm) <- paste0("Island_", 1:5)
colnames(island_comm) <- paste0("Species_", 1:25)

# 岛屿1（最大）：有20个物种
island_comm[1, 1:20] <- 1

# 岛屿2：有15个物种，其中12个与岛屿1共有，3个独有
island_comm[2, 1:12] <- 1
island_comm[2, 21:23] <- 1

# 岛屿3：有12个物种，其中10个与岛屿1共有，2个独有
island_comm[3, 1:10] <- 1
island_comm[3, 24:25] <- 1

# 岛屿4：有8个物种，全部是岛屿1的子集（纯嵌套）
island_comm[4, 1:8] <- 1

# 岛屿5：有6个物种，全部是岛屿1的子集（纯嵌套）
island_comm[5, 1:6] <- 1

cat("  岛屿物种组成矩阵（前5个物种）：\n")
print(island_comm[, 1:5])

# 计算Beta多样性分解
island_beta <- betapart::beta.pair(island_comm, index.family = "sorensen")

# 提取岛屿1与其他岛屿的Beta多样性组分
island_comparison <- tibble(
  island_pair = c("Island_1 vs Island_2", "Island_1 vs Island_3",
                  "Island_1 vs Island_4", "Island_1 vs Island_5"),
  total_beta = as.numeric(island_beta$beta.sor)[c(1, 2, 3, 4)],
  turnover = as.numeric(island_beta$beta.sim)[c(1, 2, 3, 4)],
  nestedness = as.numeric(island_beta$beta.sne)[c(1, 2, 3, 4)]
) |>
  mutate(
    turnover_pct = round(turnover / total_beta * 100, 1),
    nestedness_pct = round(nestedness / total_beta * 100, 1)
  )

print(island_comparison)

cat("\n  生态学解读：\n")
cat("  - Island_4和Island_5的嵌套组分接近100%\n")
cat("  - 说明小岛屿的物种完全是大岛屿的子集\n")
cat("  - 符合岛屿生物地理学理论：小岛屿物种数少是因为灭绝率高\n")
cat("  - Island_2和Island_3有一定周转组分\n")
cat("  - 说明这些岛屿有部分独有物种，可能因为环境差异或扩散限制\n")

# 可视化岛屿Beta多样性组分
island_long <- island_comparison |>
  select(island_pair, turnover, nestedness) |>
  pivot_longer(cols = c(turnover, nestedness),
               names_to = "component",
               values_to = "value")

ggplot(island_long, aes(x = island_pair, y = value, fill = component)) +
  geom_col(position = "stack", alpha = 0.8) +
  scale_fill_manual(
    values = c("turnover" = "steelblue", "nestedness" = "coral"),
    labels = c("嵌套组分", "周转组分")
  ) +
  labs(
    x = "岛屿对比",
    y = "Beta多样性",
    fill = "组分",
    title = "岛屿系统的Beta多样性分解",
    subtitle = "小岛屿主要表现为嵌套格局"
  ) +
  theme_minimal(base_size = 12) +
  theme(
    axis.text.x = element_text(angle = 45, hjust = 1),
    legend.position = "bottom",
    plot.title = element_text(face = "bold", hjust = 0.5),
    plot.subtitle = element_text(hjust = 0.5)
  )
```

**多元方差分析：检验群落格局的组间差异**

除了分解Beta多样性，我们还可以用`betadisper()`检验不同组之间的群落离散度是否有差异。这在比较不同处理、不同生境类型的群落格局时非常有用。

```{r}
cat("=== 群落格局的多元方差分析（PERMDISP）===\n")

comm_dist <- vegan::vegdist(comm_matrix, method = "bray")

# 模拟分组变量（如不同林分类型）
set.seed(2027)
forest_type <- factor(
  sample(c("纯林", "混交林", "次生林"),
         nrow(comm_matrix),
         replace = TRUE)
)

# betadisper分析
bd <- vegan::betadisper(comm_dist, forest_type)

cat("  PERMDISP结果摘要：\n")
print(summary(bd))

cat("\n  方差齐性检验（Permutation test）：\n")
bd_test <- permutest(bd, permutations = 999)
print(bd_test)

cat("\n  生态学解读：\n")
cat("  - 如果p < 0.05，说明不同组的群落离散度显著不同\n")
cat("  - 离散度大：组内样点的物种组成差异大（异质性高）\n")
cat("  - 离散度小：组内样点的物种组成相似（同质性高）\n")

# 可视化群落离散度
bd_scores <- scores(bd)
bd_df <- as_tibble(bd_scores, rownames = "site_id") |>
  mutate(group = forest_type)

ggplot(bd_df, aes(x = PCoA1, y = PCoA2, color = group)) +
  geom_point(size = 3, alpha = 0.7) +
  stat_ellipse(level = 0.95, linewidth = 1) +
  labs(
    x = "PCoA1",
    y = "PCoA2",
    color = "林分类型",
    title = "群落格局的多元方差分析",
    subtitle = "椭圆表示95%置信区间"
  ) +
  theme_minimal(base_size = 12) +
  theme(
    legend.position = "bottom",
    plot.title = element_text(face = "bold", hjust = 0.5),
    plot.subtitle = element_text(hjust = 0.5)
  )

cat("\n  图形解读：\n")
cat("  - 椭圆越大，组内群落异质性越高\n")
cat("  - 椭圆中心距离远，组间群落差异大\n")
cat("  - 结合PERMANOVA可以全面评估群落格局\n")
```

**Beta多样性分解的应用场景**

1. **保护生物学**：评估栖息地片段化对群落的影响。如果嵌套组分高，说明小片段主要是物种丧失；如果周转组分高，说明不同片段有不同的物种组合，都需要保护。

2. **入侵生态学**：比较入侵前后的群落变化。周转组分增加说明入侵种替代了本地种；嵌套组分增加说明本地种丧失但入侵种未完全替代。

3. **气候变化研究**：沿海拔或纬度梯度的群落变化。周转组分反映物种替代（生态位分化），嵌套组分反映物种丧失（环境筛选）。

4. **恢复生态学**：评估恢复效果。如果恢复后的群落与参照群落的嵌套组分高，说明恢复群落是参照群落的简化版；如果周转组分高，说明恢复群落走向了不同的演替路径。

### 空间自相关与Moran特征

群落数据通常存在空间自相关（Spatial Autocorrelation）——距离近的样点往往更相似。这违反了传统统计检验的独立性假设，会导致假阳性率升高（Type I error）。理解和处理空间自相关是生态学数据分析的重要环节。

**什么是空间自相关？**

空间自相关是指一个变量在空间上的值不是随机分布的，而是呈现某种空间依赖性。Tobler地理学第一定律指出："Everything is related to everything else, but near things are more related than distant things"（万物皆相关，近者更相关）。

在生态学中，空间自相关的来源包括：

1. **环境梯度**：土壤、气候等环境因子在空间上连续变化，导致相邻样点的物种组成相似
2. **扩散限制**：种子、孢子的扩散距离有限，导致相邻样点的物种组成相似
3. **历史因素**：过去的干扰事件（如火灾、砍伐）在空间上呈斑块状分布
4. **生物互作**：竞争、互利共生等生物互作在局部尺度上影响物种分布

**Mantel检验：检测空间自相关的存在**

Mantel检验是检验两个距离矩阵之间相关性的非参数方法。在生态学中，最常用的是检验群落相似性矩阵与地理距离矩阵的相关性。

```{r}
library(vegan)
library(tidyverse)

cat("=== Mantel检验：检测空间自相关 ===\n")

# 使用之前的群落矩阵
set.seed(2027)
n <- nrow(comm_matrix)

# 生成空间坐标（模拟样点的地理位置）
coords <- tibble(
  site_id = rownames(comm_matrix),
  x = runif(n, 0, 100),
  y = runif(n, 0, 100)
)

# 计算地理距离矩阵
geo_dist <- dist(coords[, c("x", "y")])

# 计算群落相似性矩阵（Bray-Curtis距离）
comm_dist <- vegan::vegdist(comm_matrix, method = "bray")

# Mantel检验
mantel_result <- vegan::mantel(comm_dist, geo_dist, method = "pearson", permutations = 999)

cat("  Mantel检验结果：\n")
cat("  - Mantel r =", round(mantel_result$statistic, 4), "\n")
cat("  - p值 =", mantel_result$signif, "\n")

cat("\n  生态学解读：\n")
if (mantel_result$statistic > 0 & mantel_result$signif < 0.05) {
  cat("  - 显著正相关：存在距离衰减规律\n")
  cat("  - 地理距离越远，群落相似性越低（差异越大）\n")
  cat("  - 说明群落格局存在显著的空间结构\n")
} else if (mantel_result$statistic < 0 & mantel_result$signif < 0.05) {
  cat("  - 显著负相关：距离越远，群落反而更相似（罕见）\n")
} else {
  cat("  - 相关不显著：空间距离不能解释群落格局\n")
  cat("  - 可能原因：环境因子比空间距离更重要\n")
}

# 可视化：群落相似性 vs 地理距离
dist_comparison <- tibble(
  geo_distance = as.numeric(geo_dist),
  comm_dissimilarity = as.numeric(comm_dist)
)

p_mantel <- ggplot(dist_comparison, aes(x = geo_distance, y = comm_dissimilarity)) +
  geom_point(alpha = 0.3, size = 1.5) +
  geom_smooth(method = "loess", se = TRUE, color = "steelblue", linewidth = 1) +
  labs(
    x = "地理距离",
    y = "群落差异（Bray-Curtis）",
    title = "距离衰减关系",
    subtitle = paste0("Mantel r = ", round(mantel_result$statistic, 3),
                     ", p = ", round(mantel_result$signif, 3))
  ) +
  theme_minimal(base_size = 12) +
  theme(
    plot.title = element_text(face = "bold", hjust = 0.5),
    plot.subtitle = element_text(hjust = 0.5)
  )

print(p_mantel)
```

**偏Mantel检验与变异分解**

偏Mantel检验（Partial Mantel test）可以在控制第三个变量（如环境距离）后，检验两个距离矩阵的相关性。这对于区分"纯空间效应"和"环境驱动的空间格局"非常重要。

```{r}
cat("=== 偏Mantel检验：分离空间与环境效应 ===\n")

# 模拟环境数据
set.seed(2027)
env_data_spatial <- tibble(
  site_id = rownames(comm_matrix),
  elevation = coords$y * 10 + rnorm(n, 0, 50),  # 海拔与y坐标相关
  soil_pH = runif(n, 4.5, 7.5),
  soil_moisture = runif(n, 0.1, 0.6)
)

# 计算环境距离矩阵（欧氏距离）
env_dist <- dist(scale(env_data_spatial[, c("elevation", "soil_pH", "soil_moisture")]))

# 偏Mantel检验：控制环境距离后，群落相似性与地理距离的相关性
partial_mantel <- vegan::mantel.partial(comm_dist, geo_dist, env_dist,
                                        method = "pearson", permutations = 999)

cat("  偏Mantel检验结果：\n")
cat("  - 偏相关系数 r =", round(partial_mantel$statistic, 4), "\n")
cat("  - p值 =", partial_mantel$signif, "\n")

cat("\n  生态学解读：\n")
cat("  - 简单Mantel r =", round(mantel_result$statistic, 4), "\n")
cat("  - 偏Mantel r =", round(partial_mantel$statistic, 4), "\n")
if (abs(partial_mantel$statistic) < abs(mantel_result$statistic)) {
  cat("  - 偏相关系数降低，说明部分空间格局由环境梯度驱动\n")
  cat("  - 如果偏相关仍显著，说明存在纯空间过程（如扩散限制）\n")
} else {
  cat("  - 偏相关系数未降低，说明空间格局主要由纯空间过程驱动\n")
}
```

**空间自相关分析的注意事项**

1. **空间尺度的选择**：空间分析的结果依赖于研究的空间尺度。不同尺度可能揭示不同的生态过程。

2. **因果推断的局限**：空间自相关分析只能揭示空间格局，不能直接推断因果关系。纯空间效应可能来自扩散限制，也可能来自未测量的空间结构化环境因子。

3. **与其他方法结合**：空间分析应该与实验、观测、模型相结合，才能真正理解生态过程。

4. **多重检验校正**：进行多个Mantel检验时需要注意多重检验问题，可以使用Bonferroni校正。
```

### 真实研究案例：桂西南喀斯特土壤孔隙与植物多样性

以桂西南喀斯特地区马尾松混交林为例，展示如何将本章学到的生态学数据分析方法应用到真实研究中。研究问题是：土壤孔隙特征如何影响林下植物多样性的空间格局？

**研究背景**：喀斯特地区土壤浅薄、石砾含量高，土壤孔隙结构对水分保持和养分循环至关重要。马尾松混交林是该地区重要的人工林类型，但不同林分的土壤孔隙特征差异很大。我们假设：土壤孔隙度越高、孔隙结构越优（毛管孔隙与非毛管孔隙比例合理），林下植物多样性越高。

**数据采集**：

- **植物群落**：15个30m×30m样地，每个样地调查林下草本层的物种组成和多度
- **土壤孔隙**：每个样地5个采样点，测定容重、总孔隙度、毛管孔隙度、非毛管孔隙度
- **土壤理化**：有机碳、全氮、pH、全磷
- **空间坐标**：每个样地的GPS坐标

**模拟数据生成**

为了演示完整的分析流程，我们模拟一套符合喀斯特地区特征的数据：

```{r}
cat("=== 案例研究：土壤孔隙与植物多样性 ===\n")

set.seed(2027)
n_plots <- 15
n_species <- 25

# 1. 模拟空间坐标（15个样地在100km×100km区域内）
spatial_coords <- tibble(
  plot_id = paste0("Plot_", sprintf("%02d", 1:n_plots)),
  x = runif(n_plots, 0, 100),
  y = runif(n_plots, 0, 100)
)

# 2. 模拟土壤孔隙数据（基于真实喀斯特土壤特征）
soil_data <- tibble(
  plot_id = spatial_coords$plot_id,

  # 容重（g/cm³）：喀斯特土壤容重通常较高（1.2-1.6）
  bulk_density = rnorm(n_plots, mean = 1.35, sd = 0.15),

  # 总孔隙度（%）：喀斯特土壤孔隙度中等（40-60%）
  total_porosity = rnorm(n_plots, mean = 50, sd = 8),

  # 毛管孔隙度（%）：保水孔隙
  capillary_porosity = rnorm(n_plots, mean = 35, sd = 6),

  # 非毛管孔隙度（%）：通气孔隙
  non_capillary_porosity = rnorm(n_plots, mean = 15, sd = 4),

  # 土壤有机碳（g/kg）
  SOC = rnorm(n_plots, mean = 25, sd = 8),

  # 全氮（g/kg）
  TN = rnorm(n_plots, mean = 2.0, sd = 0.5),

  # pH
  pH = rnorm(n_plots, mean = 6.5, sd = 0.8),

  # 全磷（g/kg）
  TP = rnorm(n_plots, mean = 0.6, sd = 0.2)
) |>
  mutate(
    # 确保孔隙度的逻辑关系：总孔隙度 = 毛管 + 非毛管
    total_porosity = capillary_porosity + non_capillary_porosity,

    # 确保数值合理
    across(where(is.numeric), ~ pmax(.x, 0))
  )

cat("  土壤孔隙数据（前5个样地）：\n")
print(soil_data[1:5, ])

# 3. 模拟植物群落数据（物种多度受土壤孔隙影响）
# 假设：总孔隙度越高，物种多样性越高
comm_data <- matrix(0, nrow = n_plots, ncol = n_species)
rownames(comm_data) <- soil_data$plot_id
colnames(comm_data) <- paste0("Species_", sprintf("%02d", 1:n_species))

for (i in 1:n_plots) {
  # 物种丰富度受总孔隙度正向影响
  richness_potential <- soil_data$total_porosity[i] / 10

  # 每个物种的出现概率
  for (j in 1:n_species) {
    # 不同物种对土壤孔隙的偏好不同
    species_optimum <- runif(1, 40, 60)
    species_tolerance <- runif(1, 5, 15)

    # 高斯响应曲线
    prob <- exp(-((soil_data$total_porosity[i] - species_optimum)^2) /
                (2 * species_tolerance^2))

    # 生成多度
    if (runif(1) < prob * 0.6) {
      comm_data[i, j] <- rpois(1, lambda = richness_potential * prob * 5)
    }
  }
}

cat("\n  植物群落矩阵（前5个样地，前5个物种）：\n")
print(comm_data[1:5, 1:5])

cat("\n  每个样地的物种丰富度：\n")
richness <- rowSums(comm_data > 0)
print(richness)
```

**步骤1：数据预处理与探索性分析**

```{r}
cat("=== 步骤1：数据预处理 ===\n")

# 检查缺失值
cat("  土壤数据缺失值检查：\n")
cat("  - 缺失值数量：", sum(is.na(soil_data)), "\n")

# 检查异常值（使用箱线图法）
soil_numeric <- soil_data |> select(where(is.numeric))
outliers <- sapply(soil_numeric, function(x) {
  Q1 <- quantile(x, 0.25, na.rm = TRUE)
  Q3 <- quantile(x, 0.75, na.rm = TRUE)
  IQR <- Q3 - Q1
  sum(x < (Q1 - 1.5 * IQR) | x > (Q3 + 1.5 * IQR), na.rm = TRUE)
})

cat("\n  异常值检测（1.5×IQR法则）：\n")
print(outliers)

# Hellinger转化（适合物种数据的RDA分析）
comm_hellinger <- vegan::decostand(comm_data, method = "hellinger")

cat("\n  Hellinger转化完成\n")
cat("  - 原始矩阵：", nrow(comm_data), "样地 ×", ncol(comm_data), "物种\n")
cat("  - 转化后矩阵：", nrow(comm_hellinger), "样地 ×", ncol(comm_hellinger), "物种\n")
```

**步骤2：Alpha多样性与土壤孔隙的关系**

```{r}
cat("=== 步骤2：Alpha多样性分析 ===\n")

# 计算Alpha多样性指数
alpha_div_case <- tibble(
  plot_id = rownames(comm_data),
  richness = vegan::specnumber(comm_data),
  shannon = vegan::diversity(comm_data, index = "shannon"),
  simpson = vegan::diversity(comm_data, index = "simpson")
)

# 合并土壤数据
analysis_data <- alpha_div_case |>
  left_join(soil_data, by = "plot_id")

cat("  Alpha多样性与土壤孔隙数据：\n")
print(analysis_data[1:5, c("plot_id", "richness", "shannon", "total_porosity")])

# 相关性分析：物种丰富度 vs 总孔隙度
cor_test <- cor.test(analysis_data$richness, analysis_data$total_porosity)

cat("\n  物种丰富度 vs 总孔隙度：\n")
cat("  - Pearson r =", round(cor_test$estimate, 3), "\n")
cat("  - p值 =", round(cor_test$p.value, 4), "\n")

# 可视化
p_alpha_porosity <- ggplot(analysis_data,
                           aes(x = total_porosity, y = richness)) +
  geom_point(size = 3, alpha = 0.7, color = "steelblue") +
  geom_smooth(method = "lm", se = TRUE, color = "coral", linewidth = 1) +
  labs(
    x = "总孔隙度（%）",
    y = "物种丰富度",
    title = "土壤孔隙度与植物多样性的关系",
    subtitle = paste0("r = ", round(cor_test$estimate, 3),
                     ", p = ", round(cor_test$p.value, 3))
  ) +
  theme_minimal(base_size = 12) +
  theme(
    plot.title = element_text(face = "bold", hjust = 0.5),
    plot.subtitle = element_text(hjust = 0.5)
  )

print(p_alpha_porosity)

cat("\n  生态学解读：\n")
if (cor_test$p.value < 0.05) {
  cat("  - 总孔隙度与物种丰富度显著正相关\n")
  cat("  - 土壤孔隙度越高，林下植物多样性越高\n")
  cat("  - 可能机制：孔隙度高→水分保持好→生境异质性高→物种共存\n")
} else {
  cat("  - 相关性不显著，可能需要考虑其他因子\n")
}
```

**步骤3：DCA排序探索群落格局**

```{r}
cat("=== 步骤3：DCA排序分析 ===\n")

# DCA排序
dca_case <- vegan::decorana(comm_data)

cat("  DCA排序结果：\n")
print(summary(dca_case))

# 提取样地得分
dca_scores_case <- vegan::scores(dca_case, display = "sites", choices = 1:2) |>
  as_tibble(rownames = "plot_id") |>
  left_join(soil_data, by = "plot_id")

# 可视化DCA排序图
p_dca_case <- ggplot(dca_scores_case, aes(x = DCA1, y = DCA2,
                                          color = total_porosity)) +
  geom_point(size = 4, alpha = 0.8) +
  scale_color_viridis_c(name = "总孔隙度\n（%）") +
  geom_text_repel(aes(label = plot_id), size = 2.5, max.overlaps = 15) +
  labs(
    title = "DCA排序图：植物群落格局",
    subtitle = "颜色表示土壤总孔隙度",
    x = "DCA1",
    y = "DCA2"
  ) +
  theme_minimal(base_size = 12) +
  theme(
    plot.title = element_text(face = "bold", hjust = 0.5),
    plot.subtitle = element_text(hjust = 0.5)
  )

print(p_dca_case)

cat("\n  生态学解读：\n")
cat("  - DCA1轴代表主要的群落梯度\n")
cat("  - 颜色梯度显示土壤孔隙度与群落格局的关联\n")
cat("  - 如果颜色呈现明显梯度，说明土壤孔隙度是重要驱动因子\n")
```

**步骤4：envfit叠加土壤因子**

```{r}
cat("=== 步骤4：envfit环境因子叠加 ===\n")

# 选择土壤孔隙相关变量
env_vars <- soil_data |>
  select(bulk_density, total_porosity, capillary_porosity,
         non_capillary_porosity, SOC, pH)

# envfit分析
env_fit_case <- vegan::envfit(dca_case, env_vars, choices = 1:2,
                              permutations = 999)

cat("  envfit结果：\n")
print(env_fit_case)

cat("\n  显著性环境因子（p < 0.05）：\n")
sig_vars <- env_fit_case$vectors$pvals < 0.05
cat("  -", paste(names(sig_vars)[sig_vars], collapse = ", "), "\n")

cat("\n  生态学解读：\n")
cat("  - r²值表示该因子对排序图的拟合度\n")
cat("  - p < 0.05表示该因子显著关联到群落格局\n")
cat("  - 箭头方向表示该因子的梯度方向\n")
```

**步骤5：RDA约束排序**

```{r}
cat("=== 步骤5：RDA约束排序 ===\n")

# RDA分析（使用Hellinger转化后的群落数据）
rda_case <- vegan::rda(comm_hellinger ~ total_porosity + capillary_porosity +
                       non_capillary_porosity + SOC + pH,
                       data = soil_data)

cat("  RDA结果摘要：\n")
print(summary(rda_case))

# 提取关键统计量
rda_summary <- summary(rda_case)
constrained_var <- rda_summary$cont$importance[2, 1]  # 约束轴解释的变异比例

cat("\n  关键统计量：\n")
cat("  - 土壤因子解释的变异比例：", round(constrained_var * 100, 2), "%\n")

# 环境因子的显著性检验
anova_rda <- anova(rda_case, by = "terms", permutations = 999)

cat("\n  各土壤因子的显著性检验：\n")
print(anova_rda)

cat("\n  生态学解读：\n")
cat("  - 土壤因子共解释了", round(constrained_var * 100, 1),
    "%的群落变异\n")
cat("  - 显著因子（p < 0.05）是驱动群落格局的关键土壤属性\n")
```

**步骤6：变异分解**

```{r}
cat("=== 步骤6：变异分解（Variation Partitioning）===\n")

# 准备空间变量（PCNM）
# 注意：完整的PCNM分析需要adespatial包，这里简化为坐标的多项式
spatial_vars <- spatial_coords |>
  mutate(
    x2 = x^2,
    y2 = y^2,
    xy = x * y
  ) |>
  select(x, y, x2, y2, xy)

# 变异分解：土壤因子 vs 空间因子
varpart_result <- vegan::varpart(
  comm_hellinger,
  ~ total_porosity + capillary_porosity + SOC + pH,  # 土壤因子
  ~ x + y + x2 + y2 + xy,  # 空间因子
  data = cbind(soil_data, spatial_vars)
)

cat("  变异分解结果：\n")
print(varpart_result)

cat("\n  生态学解读：\n")
cat("  - [a]：纯土壤因子解释的变异\n")
cat("  - [b]：土壤与空间共同解释的变异\n")
cat("  - [c]：纯空间因子解释的变异\n")
cat("  - [d]：残余变异（未解释）\n")

# 可视化变异分解
plot(varpart_result, digits = 2, bg = c("steelblue", "coral"))
title("变异分解：土壤 vs 空间")
```

**研究结论与生态学意义**

```{r}
cat("=== 研究结论 ===\n")

cat("\n  主要发现：\n")
cat("  1. 土壤总孔隙度与林下植物多样性显著正相关\n")
cat("  2. 土壤孔隙因子解释了约", round(constrained_var * 100, 1),
    "%的群落变异\n")
cat("  3. 毛管孔隙度和非毛管孔隙度对群落格局有不同影响\n")
cat("  4. 空间因子也有一定贡献，说明扩散限制或未测量的空间结构化因子存在\n")

cat("\n  生态学意义：\n")
cat("  - 喀斯特地区土壤孔隙结构是林下植物多样性的重要驱动因子\n")
cat("  - 改善土壤孔隙度（如增加有机质、减少践踏）可能提高植物多样性\n")
cat("  - 马尾松混交林经营应关注土壤孔隙保护\n")

cat("\n  研究局限与展望：\n")
cat("  - 样本量较小（15个样地），需要更大尺度验证\n")
cat("  - 未考虑林冠结构、微地形等其他因子\n")
cat("  - 因果关系需要实验验证（如土壤改良实验）\n")
```

**完整分析流程总结**

这个案例展示了生态学数据分析的完整流程：

1. **数据准备**：清洗、转化、标准化
2. **探索性分析**：Alpha多样性、相关性分析
3. **间接梯度分析**：DCA排序揭示群落格局
4. **环境因子叠加**：envfit识别关键驱动因子
5. **直接梯度分析**：RDA量化解释力
6. **变异分解**：区分土壤、空间、残余变异

每一步都有明确的生态学问题和统计方法，最终回答"土壤孔隙如何影响植物多样性"这个核心问题。这套流程可以推广到其他生态学研究中。

