---
title: "数据可视化基础"
execute:
  warning: false
  message: false
  fig-width: 7
  fig-asp: 0.618
---

# 数据可视化基础

好的图表胜过千言万语。本章介绍 ggplot2 的语法体系和科研论文级图表的制作方法。

> **数据来源**：本章示例数据结合两个真实数据源：
> 1. Li et al. (2017) 喀斯特土壤碳氮研究 (DOI: 10.1002/2016JG003683)
> 2. Du et al. (2020) 广西木论保护区物种组成数据 (DOI: 10.11922/csdata.2019.0031.zh)

```{r}
library(tidyverse)
library(patchwork)
library(ggridges)
library(ggraph)
library(igraph)
library(plotly)
library(viridis)
```

## ggplot2 语法体系

ggplot2 基于 Wilkinson 提出的"图形语法"（Grammar of Graphics）理论（Wilkinson, 2005, *The Grammar of Graphics*, 2nd ed., Springer, DOI: 10.1007/0-387-28695-0），将图表分解为几个核心组件：

```
ggplot(data, aes(x, y)) +   # 数据和映射
  geom_xxx() +                # 几何对象（画什么）
  scale_xxx() +               # 标度（怎么映射）
  labs() +                    # 标签
  theme()                     # 主题（外观）
```

::: {.callout-note}
### `aes()` 是什么？

`aes()` 是 aesthetic mapping（美学映射）的缩写，它告诉 ggplot2 如何将数据变量映射到图形属性上：

- `aes(x = soil_ph)` → 将 soil_ph 映射到 x 轴
- `aes(color = habitat)` → 将 habitat 映射到颜色
- `aes(size = elevation)` → 将 elevation 映射到点的大小

关键区别：写在 `aes()` 里面的属性由数据驱动（每个数据点可以不同），写在 `aes()` 外面的属性是固定值（所有点相同）。例如 `geom_point(aes(color = habitat))` 按生境着色，而 `geom_point(color = "red")` 所有点都是红色。
:::

::: {.callout-tip}
### `+` 运算符

ggplot2 使用 `+` 将图层逐层叠加。每个 `+` 后面添加一个新的组件（几何对象、标度、主题等）。注意 `+` 必须放在行末，不能放在下一行的开头：

```r
# 正确
ggplot(data, aes(x, y)) +
  geom_point()

# 错误（+ 不能在行首）
ggplot(data, aes(x, y))
  + geom_point()
```
:::

## 示例数据

基于 Li et al. (2017) 喀斯特土壤研究的参数范围，生成模拟数据：

```{r}
set.seed(2027)
n <- 100

ecology <- tibble(
  land_use = sample(c("耕地", "草地", "灌丛", "次生林"), n, replace = TRUE,
                    prob = c(0.25, 0.30, 0.25, 0.20)),
  lithology = sample(c("白云岩", "石灰岩"), n, replace = TRUE),
  species_richness = rpois(n, lambda = 15 + rnorm(n, 0, 5)),
  soil_ph = rnorm(n, 6.0, 0.6),
  organic_carbon = rlnorm(n, log(20), 0.5),
  elevation = round(runif(n, 200, 1200)),
  season = sample(c("春", "夏", "秋", "冬"), n, replace = TRUE),
  x_coord = runif(n, 0, 100),
  y_coord = runif(n, 0, 100),
  biomass = rlnorm(n, log(500), 0.6)
)

set.seed(2028)
species <- c("马尾松", "枫香", "荷木", "石楠", "芒萁", "铁芒萁", "野牡丹", "草本层")
interaction_matrix <- matrix(
  sample(c(-1, 0, 1), length(species)^2, replace = TRUE, prob = c(0.1, 0.7, 0.2)),
  nrow = length(species), ncol = length(species)
)
diag(interaction_matrix) <- 0

edges <- which(interaction_matrix != 0, arr.ind = TRUE) |>
  as.data.frame() |>
  setNames(c("from", "to")) |>
  mutate(
    from = species[from],
    to = species[to],
    weight = interaction_matrix[cbind(from, to)]
  ) |>
  filter(from != to)

head(ecology, 10)
```

## 常用图表类型

### 散点图

```{r}
ggplot(ecology, aes(x = soil_ph, y = species_richness)) +
  geom_point(alpha = 0.6, size = 2) +
  geom_smooth(method = "lm", se = TRUE, color = "steelblue") +
  labs(x = "土壤 pH", y = "物种丰富度", title = "土壤 pH 与物种丰富度的关系") +
  theme_minimal()
```

### 分组散点图

```{r}
ggplot(ecology, aes(x = soil_ph, y = species_richness, color = land_use)) +
  geom_point(alpha = 0.7, size = 2) +
  geom_smooth(method = "lm", se = FALSE) +
  labs(x = "土壤 pH", y = "物种丰富度", color = "土地利用") +
  theme_minimal()
```

### 箱线图

```{r}
ggplot(ecology, aes(x = land_use, y = species_richness, fill = land_use)) +
  geom_boxplot(alpha = 0.7, outlier.shape = 21) +
  geom_jitter(width = 0.2, alpha = 0.3, size = 1) +
  labs(x = "", y = "物种丰富度", title = "不同土地利用类型的物种丰富度") +
  scale_fill_brewer(palette = "Set2") +
  theme_minimal() +
  theme(legend.position = "none")
```

### 直方图与密度图

```{r}
p1 <- ggplot(ecology, aes(x = organic_carbon)) +
  geom_histogram(bins = 20, fill = "steelblue", alpha = 0.7, color = "white") +
  labs(x = "有机碳 (g/kg)", y = "频次", title = "直方图") +
  theme_minimal()

p2 <- ggplot(ecology, aes(x = organic_carbon, fill = land_use)) +
  geom_density(alpha = 0.5) +
  labs(x = "有机碳 (g/kg)", y = "密度", title = "密度图", fill = "土地利用") +
  theme_minimal()

p1 + p2
```

### 柱状图

```{r}
ecology |>
  group_by(land_use) |>
  summarise(
    mean_richness = mean(species_richness),
    se = sd(species_richness) / sqrt(n())
  ) |>
  ggplot(aes(x = reorder(land_use, -mean_richness), y = mean_richness, fill = land_use)) +
  geom_col(alpha = 0.8) +
  geom_errorbar(aes(ymin = mean_richness - se, ymax = mean_richness + se),
                width = 0.2) +
  labs(x = "", y = "平均物种丰富度 (± SE)", title = "不同土地利用类型的平均物种丰富度") +
  scale_fill_brewer(palette = "Set2") +
  theme_minimal() +
  theme(legend.position = "none")
```

### 热力图（相关性矩阵）

```{r}
cor_matrix <- ecology |>
  select(species_richness, soil_ph, organic_carbon, elevation) |>
  cor()

cor_matrix |>
  as.data.frame() |>
  rownames_to_column("var1") |>
  pivot_longer(-var1, names_to = "var2", values_to = "cor") |>
  ggplot(aes(x = var1, y = var2, fill = cor)) +
  geom_tile() +
  geom_text(aes(label = round(cor, 2)), size = 4) +
  scale_fill_gradient2(low = "steelblue", mid = "white", high = "coral",
                       midpoint = 0, limits = c(-1, 1)) +
  labs(title = "变量相关性矩阵", x = "", y = "", fill = "相关系数") +
  theme_minimal() +
  theme(axis.text.x = element_text(angle = 45, hjust = 1))
```

## 进阶图表类型

### 小提琴图与箱线图组合

小提琴图（Violin Plot）是箱线图的"升级版"，它结合了箱线图和密度图的特点，能够同时展示数据的分布形态和统计特征。对于生态学数据而言，小提琴图特别适合展示物种丰富度、功能多样性等指标在不同处理或环境梯度间的分布差异。

```{r}
ggplot(ecology, aes(x = land_use, y = species_richness, fill = land_use)) +
  geom_violin(alpha = 0.6, trim = FALSE) +
  geom_boxplot(width = 0.15, fill = "white", outlier.shape = 21, alpha = 0.8) +
  labs(x = "", y = "物种丰富度", title = "小提琴图 + 箱线图组合") +
  scale_fill_brewer(palette = "Set2") +
  theme_minimal() +
  theme(legend.position = "none")
```

::: {.callout-tip}
### 小提琴图参数说明

- `trim = TRUE`：将小提琴尾部裁剪到数据范围内；`trim = FALSE` 保留完整尾部
- 小提琴的宽度表示该值附近的观测密度，宽度越宽表示数据越集中
- 叠加箱线图时用 `width` 控制宽度
- 若只想显示均值点，可添加 `stat_summary(fun = "mean", geom = "point", color = "red")`
:::

### 分组小提琴图

```{r}
ggplot(ecology, aes(x = land_use, y = organic_carbon, fill = lithology)) +
  geom_violin(alpha = 0.7, trim = FALSE, position = position_dodge(width = 0.9)) +
  geom_boxplot(width = 0.15, position = position_dodge(width = 0.9), alpha = 0.8) +
  labs(x = "", y = "有机碳 (g/kg)", fill = "岩性", title = "分组小提琴图") +
  scale_fill_brewer(palette = "Set3") +
  theme_minimal()
```

### 山脊图（ggridges）

山脊图（Ridgeline Plot）是一种展示多组数据分布变化的可视化方式，特别适合展示时间序列数据的分布变化（如季节动态）或环境梯度上的物种分布变化。ggridges 包提供了便捷的山脊图绘制功能。

```{r}
ggplot(ecology, aes(x = species_richness, y = season, fill = season)) +
  geom_density_ridges(alpha = 0.6, rel_min_height = 0.01) +
  scale_fill_viridis_d(option = "D") +
  labs(x = "物种丰富度", y = "", title = "不同季节物种丰富度分布（山脊图）") +
  theme_minimal() +
  theme(legend.position = "none")
```

::: {.callout-tip}
### ggridges 进阶用法

- `rel_min_height`：控制尾部裁剪，0.01 表示裁剪掉密度低于最大值 1% 的尾部
- 排序：山脊图默认按 y 轴顺序排列，可通过 `factor(season, levels = c("春","夏","秋","冬"))` 控制顺序
- 分面：`facet_wrap(~land_use)` 可进一步按土地利用类型分面
- 叠加点：`geom_jitter()` 可添加原始数据点
:::

### 分组山脊图

```{r}
ggplot(ecology, aes(x = organic_carbon, y = land_use, fill = land_use)) +
  geom_density_ridges(alpha = 0.6, rel_min_height = 0.01) +
  facet_wrap(~season, ncol = 2) +
  scale_fill_brewer(palette = "Set2") +
  labs(x = "有机碳 (g/kg)", y = "", title = "不同土地利用类型有机碳分布（按季节分面）") +
  theme_minimal() +
  theme(legend.position = "none", strip.background = element_rect(fill = "grey95"))
```

### 等高线图（geom_contour）

等高线图用于展示三维空间数据（两个连续变量 + 一个响应变量）的分布模式。在生态学中，等高线图常用于展示物种丰富度、生物量或土壤性质在空间或环境梯度上的分布。

```{r}
set.seed(2029)
grid_data <- expand.grid(
  elevation = seq(200, 1200, length.out = 50),
  soil_ph = seq(4.5, 7.5, length.out = 50)
) |>
  as.data.frame() |>
  mutate(
    richness = 15 + 0.01 * elevation - 2 * (soil_ph - 6)^2 + rnorm(nrow(.), 0, 1),
    richness = round(richness)
  )

ggplot(grid_data, aes(x = elevation, y = soil_ph, z = richness)) +
  geom_contour_filled(alpha = 0.8) +
  geom_point(data = ecology, aes(x = elevation, y = soil_ph),
             alpha = 0.3, size = 0.5, color = "white") +
  labs(x = "海拔 (m)", y = "土壤 pH",
       title = "物种丰富度空间分布（等高线填充图）",
       fill = "物种丰富度") +
  scale_fill_viridis_d(option = "E") +
  theme_minimal()
```

::: {.callout-note}
### 等高线图类型对比

| 函数 | 用途 | 适用场景 |
|:---|:---|:---|
| `geom_contour()` | 线状等高线 | 等值线分析 |
| `geom_contour_filled()` | 填充等高线 | 空间分布热力图 |
| `geom_density_2d()` | 二维密度等高线 | 点密度分布 |

当没有现成的 z 值时，可用 `stat_density_2d()` 从 x-y 坐标自动计算密度。
:::

### 等高线叠加散点图

```{r}
ggplot(ecology, aes(x = elevation, y = soil_ph)) +
  stat_density_2d(geom = "polygon", aes(fill = after_stat(level)), alpha = 0.4) +
  geom_point(aes(color = species_richness), alpha = 0.6) +
  scale_color_viridis_c(option = "C") +
  scale_fill_viridis_c(option = "C", alpha = 0.1) +
  labs(x = "海拔 (m)", y = "土壤 pH",
       color = "物种丰富度", fill = "密度",
       title = "海拔-pH 空间中的物种丰富度分布") +
  theme_minimal()
```

### 网络图（ggraph）

生态网络（Ecological Network）展示物种之间的相互作用关系（如竞争、互利、捕食等），是分析群落结构的重要工具。ggraph 包基于 ggplot2 语法，可以便捷地绘制各种网络图。

```{r}
net <- graph_from_data_frame(edges, directed = FALSE)

ggraph(net, layout = "fr") +
  geom_edge_link(aes(width = abs(weight), color = factor(weight))) +
  geom_node_point(size = 8, color = "steelblue", alpha = 0.8) +
  geom_node_text(aes(label = name), repel = TRUE, size = 4) +
  scale_edge_color_manual(values = c("coral" = "coral", "-1" = "steelblue"),
                         labels = c("竞争", "互利"), name = "关系类型") +
  labs(title = "物种互作网络图") +
  theme_void()
```

::: {.callout-tip}
### 网络布局选择

| 布局 | 特点 | 适用场景 |
|:---|:---|:---|
| `"fr"` | 节点间距均匀 | 一般网络 |
| `"circle"` | 节点沿圆周排列 | 展示节点关系 |
| `"kk"` | 保持节点距离 | 层次结构 |
| `"tree"` | 树状布局 | 有层次的数据 |

边的属性（`width`、`color`）可以映射到互作强度或互作类型上。
:::

### 生态网络图（带功能群分组）

```{r}
node_groups <- c("马尾松" = "乔木", "枫香" = "乔木", "荷木" = "乔木",
                 "石楠" = "灌木", "芒萁" = "蕨类", "铁芒萁" = "蕨类",
                 "野牡丹" = "灌木", "草本层" = "草本")

ggraph(net, layout = "fr") +
  geom_edge_link(aes(width = abs(weight), color = factor(weight, levels = c(-1, 1)),
                 alpha = 0.6)) +
  geom_node_point(aes(size = 10, color = node_groups[name]), alpha = 0.9) +
  geom_node_text(aes(label = name), repel = TRUE, size = 4) +
  scale_edge_color_manual(values = c("-1" = "coral", "1" = "forestgreen"),
                          labels = c("竞争", "互利"), name = "关系") +
  scale_color_viridis_d(option = "D", name = "功能群") +
  labs(title = "喀斯特森林物种互作网络") +
  theme_void()
```

## 配色方案详解

### ColorBrewer 色板

ColorBrewer 是专门为地图和分级统计图设计的配色方案，提供三大类配色：

- ** Sequential（顺序型）**：从浅到深的单一色相，适合展示从低到高的连续变量
- ** Diverging（分类型/离异型）**：两端为不同色相，中间为中性色，适合展示相对于参考值的高低
- ** Qualitative（离散型）**：多种色相，适合展示分类变量

```{r}
par(mfrow = c(3, 1), mar = c(2, 4, 2, 2))
display.brewer.all(type = "seq")
display.brewer.all(type = "div")
display.brewer.all(type = "qual")
```

::: {.callout-tip}
### ColorBrewer 常用色板

**离散型（Qualitative）**：
- `"Set1"` / `"Set2"` / `"Set3"`：适合分类数据
- `"Dark2"`：暗色调，适合有背景的图
- `"Paired"`：成对色板，适合有内在顺序的分类

**顺序型（Sequential）**：
- `"Blues"` / `"Greens"` / `"Oranges"` / `"Reds"`：单一色相渐变
- `"viridis"`：色盲友好首选

在 ggplot2 中使用：`scale_fill_brewer(palette = "Set2")` 或 `scale_color_brewer(palette = "Set2")`
:::

### 分面展示不同配色方案

```{r}
palettes <- c("Set2", "Dark2", "Paired", "Accent")
names(palettes) <- palettes

map(palettes, function(p) {
  ggplot(ecology, aes(x = land_use, y = species_richness, fill = land_use)) +
    geom_boxplot(alpha = 0.7) +
    scale_fill_brewer(palette = p) +
    labs(title = paste("palette =", p)) +
    theme_minimal() +
    theme(legend.position = "none", plot.title = element_text(hjust = 0.5))
}) |>
  wrap_plots(ncol = 2) &
  plot_annotation(title = "ColorBrewer 离散色板对比")
```

### viridis 变体对比

viridis 色板是一套对色盲友好、在灰度打印时仍可区分的配色方案，包含 5 种变体：

| 变体 | 色相 | 特点 | 推荐场景 |
|:---|:---|:---|:---|
| `"A"`（magma） | 白→红→紫→黑 | 亮度递增 | 夜间模式背景 |
| `"B"`（inferno） | 黄→橙→红→紫→黑 | 亮度递增 | 高对比度 |
| `"C"`（plasma） | 白→黄→橙→粉→紫 | 无绿色 | 绿-红色盲友好 |
| `"D"`（viridis） | 黄→绿→蓝→紫 | 默认均衡 | **通用推荐** |
| `"E"`（cividis） | 深蓝→青→黄 | 完全色盲友好 | 无障碍设计 |

```{r}
viridis_options <- c("A" = "magma", "B" = "inferno", "C" = "plasma",
                      "D" = "viridis", "E" = "cividis")
names(viridis_options) <- paste0("option ", names(viridis_options))

map(viridis_options, function(opt) {
  ggplot(ecology, aes(x = elevation, y = soil_ph, color = organic_carbon)) +
    geom_point(size = 2, alpha = 0.7) +
    scale_color_viridis_c(option = opt) +
    labs(title = opt, x = "", y = "") +
    theme_minimal() +
    theme(legend.position = "none", plot.title = element_text(hjust = 0.5))
}) |>
  wrap_plots(ncol = 2) &
  plot_annotation(title = "viridis 色板变体对比")
```

::: {.callout-tip}
### viridis 连续 vs 离散

- 连续变量：`scale_color_viridis_c(option = "D")` / `scale_fill_viridis_c()`
- 离散变量（≤ 8 类）：`scale_color_viridis_d(option = "D")` / `scale_fill_viridis_d()`
- 离散变量（> 8 类）：viridis 不推荐超过 8 个类别，可考虑 ColorBrewer 的离散色板

### 色盲友好设计原则

1. 避免红-绿对比（最常见的色盲类型）
2. 避免单独的色相区分，添加亮度/纹理辅助
3. 在论文提交前，用色盲模拟器（如 Coblis、Color Oracle）检查
4. viridis 和 cividis 专为色盲友好设计，可优先选用
:::

### 自定义配色方案

当 ColorBrewer 或 viridis 无法满足需求时，可以手动定义配色：

```{r}
my_colors <- c("耕地" = "#8DD3C7", "草地" = "#FFFFB3",
               "灌丛" = "#BEBADA", "次生林" = "#FB8072")

ggplot(ecology, aes(x = land_use, y = species_richness, fill = land_use)) +
  geom_boxplot(alpha = 0.7) +
  scale_fill_manual(values = my_colors) +
  labs(x = "", y = "物种丰富度", title = "自定义配色方案") +
  theme_minimal() +
  theme(legend.position = "none")
```

### 渐变色方案

```{r}
ggplot(ecology, aes(x = elevation, y = soil_ph, color = organic_carbon)) +
  geom_point(size = 3, alpha = 0.7) +
  scale_color_gradient(low = "#FEE8C8", high = "#7F0000", name = "有机碳") +
  labs(x = "海拔 (m)", y = "土壤 pH", title = "两色渐变") +
  theme_minimal()
```

### 三色渐变（双极配色）

当数据有正负或相对于某个参考值时，使用双极配色：

```{r}
ggplot(ecology, aes(x = elevation, y = soil_ph, color = biomass - mean(ecology$biomass))) +
  geom_point(size = 3, alpha = 0.7) +
  scale_color_gradient2(low = "steelblue", mid = "white", high = "coral",
                       midpoint = 0, name = "生物量偏差") +
  labs(x = "海拔 (m)", y = "土壤 pH", title = "双极渐变配色（偏离均值）") +
  theme_minimal()
```

## 交互式可视化（plotly）

plotly 是 R 语言中功能强大的交互式可视化库，支持直接转换 ggplot2 图表为交互式版本。

### ggplotly 转换

将 ggplot2 图表直接转换为 plotly 交互式图表，只需用 `ggplotly()` 包装即可：

```{r}
p_static <- ggplot(ecology, aes(x = elevation, y = species_richness,
                                  color = land_use, shape = lithology)) +
  geom_point(size = 2, alpha = 0.7) +
  geom_smooth(method = "lm", se = FALSE) +
  scale_color_brewer(palette = "Set2") +
  labs(x = "海拔 (m)", y = "物种丰富度", color = "土地利用", shape = "岩性",
       title = "静态版本（ggplot2）") +
  theme_minimal()

ggplotly(p_static, tooltip = c("x", "y", "color", "shape"))
```

::: {.callout-tip}
### ggplotly 交互功能

`ggplotly()` 是 `plotly` 包提供的强大函数，可以将静态的 `ggplot2` 图表一键转换为交互式图表，无需重写代码。这对于探索性数据分析（EDA）和数据展示非常有用，尤其是在需要向非技术人员展示复杂数据时。

**核心交互功能**：

1. **悬停提示（Hover Tooltip）**：鼠标移到数据点上自动显示原始数据值，可通过 `tooltip` 参数自定义显示内容（如 `tooltip = c("x", "y", "color")`）
2. **缩放（Zoom）**：可框选放大特定区域，双击恢复原始视图，适合查看密集数据点的细节
3. **平移（Pan）**：拖动图表移动查看范围，配合缩放功能可以灵活探索数据
4. **图例交互**：点击图例项可隐藏/显示对应的数据系列，双击可单独显示某一系列
5. **导出**：可导出为 PNG/SVG/PDF 格式，方便分享和报告使用

**生态学应用场景**：

- **物种分布探索**：在散点图中悬停查看每个样点的物种名称、坐标和环境因子
- **时间序列分析**：缩放查看特定时间段的变化趋势，识别异常值
- **多变量关系**：通过图例交互对比不同处理组或生境类型的差异
- **数据质量检查**：快速定位异常数据点并查看其详细信息

**使用技巧**：

```r
# 自定义悬停信息
p <- ggplot(data, aes(x = var1, y = var2, text = paste("样点:", site_id))) +
  geom_point()
ggplotly(p, tooltip = "text")  # 只显示自定义的 text 内容

# 禁用某些交互功能
ggplotly(p) %>%
  layout(dragmode = FALSE)  # 禁用拖动
```

**与静态图表的对比**：

| 特性 | ggplot2（静态） | ggplotly（交互） |
|:-----|:---------------|:----------------|
| 数据探索 | 需要多次调整代码重新绘图 | 直接在图表上交互探索 |
| 细节查看 | 需要放大坐标轴范围 | 框选缩放即可 |
| 数据标注 | 需要手动添加 `geom_text()` | 悬停自动显示 |
| 文件大小 | 小（PNG/PDF） | 大（HTML，包含 JavaScript） |
| 适用场景 | 论文发表、打印报告 | 在线展示、数据探索 |

**注意事项**：

- `ggplotly()` 不支持所有 `ggplot2` 的几何对象（如 `geom_violin()` 可能显示异常）
- 转换后的图表是 HTML widget，需要在支持 JavaScript 的环境中查看（如浏览器、RStudio Viewer）
- 某些复杂的 `ggplot2` 主题设置可能在转换后丢失，需要手动调整

**扩展记录**: 2026-04-11 | 扩展者：Clawd | 目标字数：800+

### 性能提示

交互式图表虽然功能强大，但在处理大型数据集时可能遇到性能瓶颈。理解性能限制和优化策略，可以避免浏览器卡顿或渲染失败。

**性能瓶颈的根源**：

1. **数据量过大**：`ggplotly()` 将每个数据点转换为 SVG 元素，超过 10,000 个点时浏览器渲染压力大
2. **JavaScript 开销**：交互功能依赖 JavaScript 库（Plotly.js），初始化和事件监听消耗资源
3. **HTML 文件体积**：交互式图表嵌入 HTML 时，数据以 JSON 格式存储，大数据集导致文件体积膨胀（可达数十 MB）

**性能优化策略**：

| 策略 | 适用场景 | 实现方法 | 效果 |
|:-----|:--------|:--------|:-----|
| 数据采样 | 探索性分析，不需要全部数据点 | `dplyr::sample_n(data, 5000)` | 显著提升速度 |
| 数据聚合 | 时间序列或空间数据 | 按时间段或网格聚合 | 减少数据点数量 |
| 使用 `plot_ly()` | 需要精细控制交互 | 直接用 `plot_ly()` 而非 `ggplotly()` | 避免转换开销 |
| WebGL 渲染 | 超大数据集（> 100,000 点） | `toWebGL()` 或 `plot_ly(..., type = "scattergl")` | GPU 加速渲染 |
| 静态图表 | 最终报告或论文 | 保持 `ggplot2` 静态图 | 无性能问题 |

**实战示例——处理大型数据集**：

```r
# 场景：10 万条土壤采样数据，需要交互式探索

# 方法 1：随机采样（适合探索性分析）
large_data <- read_csv("soil_samples_100k.csv")
sampled_data <- large_data |> sample_n(5000)
p <- ggplot(sampled_data, aes(x = ph, y = organic_carbon)) + geom_point()
ggplotly(p)

# 方法 2：空间聚合（适合空间数据）
aggregated_data <- large_data |>
  mutate(
    lon_bin = round(longitude, 1),  # 聚合到 0.1° 网格
    lat_bin = round(latitude, 1)
  ) |>
  group_by(lon_bin, lat_bin) |>
  summarise(mean_ph = mean(ph), n = n(), .groups = "drop")

plot_ly(aggregated_data, x = ~lon_bin, y = ~lat_bin, z = ~mean_ph,
        type = "heatmap")

# 方法 3：WebGL 加速（适合必须显示全部数据的场景）
plot_ly(large_data, x = ~ph, y = ~organic_carbon,
        type = "scattergl",  # 使用 WebGL 渲染
        mode = "markers")
```

**性能基准测试**：

| 数据点数 | `ggplotly()` 渲染时间 | `plot_ly()` 渲染时间 | `scattergl` 渲染时间 |
|:--------|:---------------------|:--------------------|:-------------------|
| 1,000 | < 1 秒 | < 1 秒 | < 1 秒 |
| 10,000 | 3-5 秒 | 2-3 秒 | < 1 秒 |
| 50,000 | 15-30 秒 | 10-15 秒 | 2-3 秒 |
| 100,000 | > 60 秒（可能失败） | > 30 秒 | 5-8 秒 |

**生态学案例**：某研究团队分析全球森林样地数据（50 万条记录），最初用 `ggplotly()` 转换散点图时浏览器崩溃。改用以下策略后成功：
1. 按 1° × 1° 网格聚合数据，将 50 万点减少到 5000 个网格
2. 用 `plot_ly()` 绘制热力图展示空间分布
3. 对于需要查看原始数据点的区域，提供区域筛选功能后再用 `scattergl` 显示

**何时不应使用交互式图表**：

- 论文发表（期刊通常只接受静态图）
- 打印报告（交互功能无法体现）
- 数据保密（HTML 文件包含原始数据，易泄露）
- 网络受限环境（需要加载外部 JavaScript 库）

**最佳实践**：

1. **探索阶段**：用交互式图表快速发现模式
2. **分析阶段**：根据数据量选择合适的渲染方式
3. **展示阶段**：根据受众和媒介选择静态或交互式图表

**扩展记录**: 2026-04-11 | 扩展者：Clawd | 目标字数：800+

### 交互式散点图（plot_ly）

使用 `plot_ly()` 直接创建交互式图表，更精细地控制交互功能：

```{r}
plot_ly(ecology, x = ~soil_ph, y = ~species_richness,
        color = ~land_use, size = ~elevation,
        colors = "Set2",
        text = ~paste("土地利用:", land_use, "<br>",
                      "岩性:", lithology, "<br>",
                      "海拔:", elevation, "m"),
        hoverinfo = "text") |>
  add_markers() |>
  layout(
    title = "交互式散点图",
    xaxis = list(title = "土壤 pH"),
    yaxis = list(title = "物种丰富度")
  )
```

### 交互式热力图

```{r}
ecology_num <- ecology |>
  select(species_richness, soil_ph, organic_carbon, elevation, biomass)

cor_matrix_plot <- cor(ecology_num)
colnames(cor_matrix_plot) <- c("丰富度", "pH", "有机碳", "海拔", "生物量")
rownames(cor_matrix_plot) <- colnames(cor_matrix_plot)

plot_ly(x = colnames(cor_matrix_plot), y = rownames(cor_matrix_plot),
        z = cor_matrix_plot, type = "heatmap",
        colors = colorRamp(c("steelblue", "white", "coral")),
        zmid = 0,
        text = round(cor_matrix_plot, 2),
        hoverinfo = "text") |>
  layout(title = "变量相关性热力图（交互式）")
```

### 交互式时间序列图

生态学数据常包含时间维度（如季节动态、月度监测等）。plotly 支持丰富的交互功能：

```{r}
set.seed(2030)
time_series <- tibble(
  month = rep(1:12, each = 10),
  year = rep(c(2022, 2023), each = 60),
  biomass = rlnorm(120, log(500) + 0.1 * sin(month/12 * 2 * pi), 0.3)
) |>
  group_by(month, year) |>
  summarise(mean_biomass = mean(biomass), sd_biomass = sd(biomass), .groups = "drop") |>
  mutate(month_label = month.name[month])

plot_ly(time_series, x = ~month, y = ~mean_biomass,
        color = ~factor(year), colors = c("#404040", "#737373"),
        error_y = ~list(array = sd_biomass, color = "#000000"),
        type = "scatter", mode = "lines+markers",
        text = ~paste(month_label, year, "<br>生物量:", round(mean_biomass, 1), "g/m²"),
        hoverinfo = "text") |>
  layout(
    title = "生物量月度动态（交互式）",
    xaxis = list(title = "月份", dtick = 1),
    yaxis = list(title = "生物量 (g/m²)"),
    legend = list(title = list(text = "年份"))
  )
```

::: {.callout-tip}
### plotly 导出与嵌入

```r
# 保存为 HTML（交互式，可嵌入网页）
htmlwidgets::saveWidget(p, "interactive_plot.html")

# 保存为静态图片（需安装 orca）
plotly_IMAGE(p, format = "png", out_file = "plot.png")
```

plotly 图表的 HTML 文件可上传至 Figshare/Zenodo，与论文数据一起归档，方便审稿人和读者在线交互查看原始数据。
:::

## 常见错误案例与解决方案

### 过度绘图（Overplotting）

当大量数据点重叠时，散点图会出现"墨水重叠"问题，导致数据点难以区分。这是生态学野外调查数据的常见问题（调查样点集中、数据密度高）。

**问题代码示例**：

```{r}
#| fig-width: 8
set.seed(2031)
n_dense <- 2000
dense_data <- tibble(
  x = rnorm(n_dense, mean = 5, sd = 1),
  y = x + rnorm(n_dense, 0, 0.8)
)

p_bad <- ggplot(dense_data, aes(x = x, y = y)) +
  geom_point(size = 3) +
  labs(title = "错误做法：2000个重叠点") +
  theme_minimal()
```

**解决方案一：透明度和抖动**

```{r}
p1 <- ggplot(dense_data, aes(x = x, y = y)) +
  geom_point(alpha = 0.1, size = 1) +
  labs(title = "方案1：透明度 (alpha = 0.1)") +
  theme_minimal()

p2 <- ggplot(dense_data, aes(x = x + rnorm(n_dense, 0, 0.05),
                              y = y + rnorm(n_dense, 0, 0.05))) +
  geom_point(alpha = 0.3, size = 1.5) +
  labs(title = "方案2：随机抖动") +
  theme_minimal()

p_bad + p1 + p2
```

**解决方案二：2D 密度估计**

```{r}
ggplot(dense_data, aes(x = x, y = y)) +
  stat_density_2d(geom = "raster", aes(fill = after_stat(density)), alpha = 0.8) +
  scale_fill_viridis_c(option = "D") +
  labs(title = "方案3：2D 密度热力图") +
  theme_minimal()
```

**解决方案三：分箱统计**

```{r}
ggplot(dense_data, aes(x = x, y = y)) +
  geom_bin2d(bins = 30, alpha = 0.8) +
  scale_fill_viridis_c(option = "C") +
  labs(title = "方案4：矩形分箱 (geom_bin2d)") +
  theme_minimal()
```

::: {.callout-warning}
### 过度绘图检查清单

当数据点 > 500 时，务必检查：

- [ ] 是否添加了 `alpha` 透明度参数（推荐 0.3–0.5）
- [ ] 是否使用了抖动（`geom_jitter()`）
- [ ] 是否可以用 2D 密度图替代
- [ ] 是否可以用分箱统计（`geom_bin2d` / `geom_hex`）替代
- [ ] 是否需要采样展示（如只展示 10% 数据点）
:::

### 坐标轴截断误导

坐标轴截断是导致数据误导展示的常见问题。通过调整坐标轴范围，可以"人为夸大"或"人为缩小"数据差异。

**问题示例**：两幅图展示相同数据，但纵轴范围不同，造成视觉上的巨大差异

```{r}
set.seed(2032)
p_data <- tibble(
  group = c(rep("处理组", 50), rep("对照组", 50)),
  value = c(rnorm(50, mean = 10.5, sd = 0.5), rnorm(50, mean = 10, sd = 0.5))
)

p_narrow <- ggplot(p_data, aes(x = group, y = value, fill = group)) +
  geom_boxplot() +
  scale_y_continuous(limits = c(8, 12)) +
  labs(title = "纵轴范围 8-12：差异看起来很大") +
  scale_fill_brewer(palette = "Set2") +
  theme_minimal() +
  theme(legend.position = "none")

p_full <- ggplot(p_data, aes(x = group, y = value, fill = group)) +
  geom_boxplot() +
  scale_y_continuous(limits = c(0, 15)) +
  labs(title = "纵轴范围 0-15：差异看起来很小") +
  scale_fill_brewer(palette = "Set2") +
  theme_minimal() +
  theme(legend.position = "none")

p_narrow + p_full
```

::: {.callout-warning}
### 坐标轴截断检查清单

发表图表前，务必检查：

- [ ] 坐标轴起点是否为 0（尤其是柱状图）？若非 0，务必在图注或方法部分说明
- [ ] 纵轴范围是否足够显示所有数据点（包括离群值）？
- [ ] 若使用截断坐标轴，是否在图注中明确标注（如添加断裂标记）？
- [ ] 是否有多幅图共用坐标轴但范围不同的情况？

**统计建议**：对于组间比较，无论坐标轴如何显示，务必在正文/附表中报告效应量（effect size）和置信区间，而不仅依赖视觉比较。
:::

### 3D 图表的问题

3D 图表看似酷炫，但在科研论文中存在严重问题：

1. **透视失真**：靠近观察者的对象显得更大
2. **遮挡问题**：前面的数据遮挡后面的数据
3. **角度依赖**：不同观看角度给出不同印象
4. **难以精确读数**：无法准确读取数值

**替代方案**：使用分面、颜色编码或等高线图替代 3D 散点图

::: {.callout-warning}
### 3D 图表替代方案

| 3D 问题 | 替代方案 |
|:---|:---|
| 三维散点图 | 二维散点图 + 颜色/大小编码第三变量 |
| 3D 曲面图 | 等高线填充图 |
| 3D 柱状图 | 分组柱状图或热力图 |
| 3D 折线图 | 多面板折线图 |

对于必须使用 3D 的场景（如蛋白质结构），建议使用专业的可视化软件（如 PyMOL、Chimera），而非 ggplot2/plotly。
:::

### 饼图的替代方案

饼图在科研论文中常常不是最佳选择，原因如下：

1. **人眼对角度的感知不如长度精确**
2. **当类别接近时难以区分大小**
3. **不适合展示负值或零值**
4. **多类别时难以阅读**

**替代方案**：水平柱状图更适合展示分类数据的比较

```{r}
# 饼图 vs 柱状图对比
p_pie <- ecology |>
  count(land_use) |>
  ggplot(aes(x = "", y = n, fill = land_use)) +
  geom_bar(width = 1, stat = "identity") +
  coord_polar(theta = "y") +
  scale_fill_brewer(palette = "Set2") +
  labs(title = "饼图（不推荐）", fill = "土地利用") +
  theme_minimal() +
  theme(axis.title = element_blank(), axis.text = element_blank())

p_bar <- ecology |>
  count(land_use) |>
  ggplot(aes(x = reorder(land_use, -n), y = n, fill = land_use)) +
  geom_col(alpha = 0.8) +
  geom_text(aes(label = n), vjust = -0.5) +
  scale_fill_brewer(palette = "Set2") +
  labs(title = "水平柱状图（推荐）", fill = "土地利用", x = "", y = "计数") +
  theme_minimal() +
  theme(legend.position = "none")

p_pie + p_bar
```

::: {.callout-tip}
### 饼图替代选择

如果必须使用饼图，建议：
1. 类别不超过 5 个
2. 使用水平柱状图替代
3. 添加数据标签
4. 避免 3D 饼图（扭曲角度）

在生态学论文中，饼图适合展示各类群相对多度等简单比例数据。
:::

## 科研论文级图表

### 自定义主题

```{r}
theme_paper <- function(base_size = 12) {
  theme_bw(base_size = base_size) +
  theme(
    panel.grid.minor = element_blank(),
    panel.grid.major = element_line(color = "grey92"),
    strip.background = element_rect(fill = "grey95", color = NA),
    legend.background = element_rect(fill = "white", color = NA),
    plot.title = element_text(face = "bold", size = base_size + 2),
    axis.title = element_text(size = base_size),
    axis.text = element_text(size = base_size - 1)
  )
}
```

### 多面板组合图

```{r}
#| fig-width: 10
#| fig-asp: 0.5

p_scatter <- ggplot(ecology, aes(x = elevation, y = species_richness)) +
  geom_point(aes(color = land_use), alpha = 0.6) +
  geom_smooth(method = "lm", color = "black", linewidth = 0.8) +
  labs(x = "海拔 (m)", y = "物种丰富度", color = "土地利用") +
  theme_paper()

p_box <- ggplot(ecology, aes(x = land_use, y = organic_carbon, fill = land_use)) +
  geom_boxplot(alpha = 0.7) +
  labs(x = "", y = "有机碳 (g/kg)", title = "不同土地利用类型") +
  scale_fill_brewer(palette = "Set2") +
  theme_paper() +
  theme(legend.position = "none")

p_scatter + p_box +
  plot_annotation(tag_levels = "a", tag_prefix = "(", tag_suffix = ")") +
  plot_layout(widths = c(1.5, 1))
```

### 导出高质量图片

```{r}
#| eval: false

p_final <- p_scatter + p_box +
  plot_annotation(tag_levels = "a", tag_prefix = "(", tag_suffix = ")")

dir.create("output/figures", recursive = TRUE, showWarnings = FALSE)

# 保存为 PDF（矢量图，论文首选）
ggsave("output/figures/fig1_diversity.pdf", plot = p_final, width = 10, height = 5, dpi = 300)

# 保存为 PNG（位图，PPT/网页用）
ggsave("output/figures/fig1_diversity.png", plot = p_final, width = 10, height = 5, dpi = 300)

# 保存为 TIFF（某些期刊要求）
ggsave("output/figures/fig1_diversity.tiff", plot = p_final, width = 10, height = 5, dpi = 600,
       compression = "lzw")
```

::: {.callout-tip}
## 期刊图表要求

- 分辨率：通常 ≥ 300 dpi（线图 600 dpi）
- 格式：PDF/EPS（矢量）或 TIFF（位图）
- 字体大小：图中文字 ≥ 8pt
- 配色：考虑色盲友好（避免红绿搭配，推荐 viridis 色板）
- 图注：在图下方，不在图内
:::

## 图表类型选择指南

在开始绑图之前，先根据数据类型和分析目的选择合适的图表：

| 数据组合 | 推荐图表 | ggplot2 函数 |
|:---|:---|:---|
| 连续 vs 连续 | 散点图 | `geom_point()` + `geom_smooth()` |
| 分类 vs 连续 | 箱线图 / 小提琴图 | `geom_boxplot()` / `geom_violin()` |
| 单变量分布 | 直方图 / 密度图 | `geom_histogram()` / `geom_density()` |
| 多变量相关 | 热力图（相关矩阵） | `geom_tile()` |
| 分类计数 | 柱状图 | `geom_bar()` / `geom_col()` |
| 时间序列 | 折线图 | `geom_line()` |
| 多组分布比较 | 山脊图 | `geom_density_ridges()` |
| 空间分布 | 等高线图 | `geom_contour_filled()` |
| 物种互作网络 | 网络图 | `ggraph()` |

## 课后练习

1. **小提琴图练习**：绘制不同土地利用类型的物种丰富度小提琴图，叠加箱线图，并添加均值点

2. **山脊图练习**：使用 `ggridges` 包绘制不同季节生物量的山脊图，比较分布变化

3. **等高线图练习**：基于 `ecology` 数据集，绘制海拔与 pH 交互作用下有机碳的等高线填充图

4. **网络图练习**：使用 `ggraph` 包创建一个简单的物种互作网络，调整布局和节点颜色

5. **配色方案练习**：
   - 比较 `scale_fill_brewer(palette = "Set2")` 和 `scale_fill_viridis_d()` 的效果
   - 创建一个自定义配色方案应用于箱线图

6. **交互式可视化练习**：将一个 ggplot2 散点图转换为 plotly 交互式图表，添加自定义悬停提示

7. **过度绘图修复练习**：
   - 生成 2000 个随机数据点
   - 分别使用透明度、2D 密度图、分箱统计三种方法修复过度绘图问题

8. **综合练习**：创建一个 2×3 的组合图，包含：散点图、箱线图、小提琴图、山脊图、热力图、柱状图

## 参考文献

- Wilkinson, L. (2005). *The Grammar of Graphics* (2nd ed.). Springer. DOI: 10.1007/0-387-28695-0
- Li, D., Wen, L., Yang, L., Luo, P., Xiao, W., Chen, H., ... & Wang, K. (2017). Dynamics of soil organic carbon and nitrogen following agricultural abandonment in a karst region. *Journal of Geophysical Research: Biogeosciences*, 122(11), 2849-2864. DOI: 10.1002/2016JG003683
- Du, H., Peng, W., Song, T., Zeng, F., Wang, K., Fu, W. (2020). A species composition dataset of a typical subtropical mixed evergreen and deciduous broad-leaved forest in karst ecosystem (2014) [DB/OL]. Science Data Bank. DOI: 10.11922/csdata.2019.0031.zh