---
title: "数据可视化基础"
execute:
  warning: false
  message: false
  fig-width: 7
  fig-asp: 0.618
---

# 数据可视化基础

好的图表胜过千言万语。本章介绍 ggplot2 的语法体系和科研论文级图表的制作方法。

```{r}
library(tidyverse)
library(patchwork)
```

## ggplot2 语法体系

ggplot2 基于"图形语法"（Grammar of Graphics），将图表分解为几个核心组件：

```
ggplot(data, aes(x, y)) +   # 数据和映射
  geom_xxx() +                # 几何对象（画什么）
  scale_xxx() +               # 标度（怎么映射）
  labs() +                    # 标签
  theme()                     # 主题（外观）
```

## 示例数据

```{r}
set.seed(2027)
n <- 100

ecology <- tibble(
  species_richness = rpois(n, 15),
  soil_ph = rnorm(n, 6.2, 0.8),
  organic_carbon = rlnorm(n, log(25), 0.4),
  elevation = runif(n, 200, 1200),
  habitat = sample(c("森林", "草地", "湿地", "灌丛"), n, replace = TRUE,
                   prob = c(0.4, 0.25, 0.15, 0.2)),
  season = sample(c("春", "夏", "秋", "冬"), n, replace = TRUE)
)
```

## 常用图表类型

### 散点图

```{r}
ggplot(ecology, aes(x = soil_ph, y = species_richness)) +
  geom_point(alpha = 0.6, size = 2) +
  geom_smooth(method = "lm", se = TRUE, color = "steelblue") +
  labs(x = "土壤 pH", y = "物种丰富度", title = "土壤 pH 与物种丰富度的关系") +
  theme_minimal()
```

### 分组散点图

```{r}
ggplot(ecology, aes(x = soil_ph, y = species_richness, color = habitat)) +
  geom_point(alpha = 0.7, size = 2) +
  geom_smooth(method = "lm", se = FALSE) +
  labs(x = "土壤 pH", y = "物种丰富度", color = "生境类型") +
  theme_minimal()
```

### 箱线图

```{r}
ggplot(ecology, aes(x = habitat, y = species_richness, fill = habitat)) +
  geom_boxplot(alpha = 0.7, outlier.shape = 21) +
  geom_jitter(width = 0.2, alpha = 0.3, size = 1) +
  labs(x = "", y = "物种丰富度", title = "不同生境的物种丰富度") +
  scale_fill_brewer(palette = "Set2") +
  theme_minimal() +
  theme(legend.position = "none")
```

### 直方图与密度图

```{r}
p1 <- ggplot(ecology, aes(x = organic_carbon)) +
  geom_histogram(bins = 20, fill = "steelblue", alpha = 0.7, color = "white") +
  labs(x = "有机碳 (g/kg)", y = "频次", title = "直方图") +
  theme_minimal()

p2 <- ggplot(ecology, aes(x = organic_carbon, fill = habitat)) +
  geom_density(alpha = 0.5) +
  labs(x = "有机碳 (g/kg)", y = "密度", title = "密度图", fill = "生境") +
  theme_minimal()

p1 + p2
```

### 柱状图

```{r}
ecology |>
  group_by(habitat) |>
  summarise(
    mean_richness = mean(species_richness),
    se = sd(species_richness) / sqrt(n())
  ) |>
  ggplot(aes(x = reorder(habitat, -mean_richness), y = mean_richness, fill = habitat)) +
  geom_col(alpha = 0.8) +
  geom_errorbar(aes(ymin = mean_richness - se, ymax = mean_richness + se),
                width = 0.2) +
  labs(x = "", y = "平均物种丰富度 (± SE)") +
  scale_fill_brewer(palette = "Set2") +
  theme_minimal() +
  theme(legend.position = "none")
```

### 热力图（相关性矩阵）

```{r}
# 计算相关系数
cor_matrix <- ecology |>
  select(species_richness, soil_ph, organic_carbon, elevation) |>
  cor()

# 转为长格式绑图
cor_matrix |>
  as.data.frame() |>
  rownames_to_column("var1") |>
  pivot_longer(-var1, names_to = "var2", values_to = "cor") |>
  ggplot(aes(x = var1, y = var2, fill = cor)) +
  geom_tile() +
  geom_text(aes(label = round(cor, 2)), size = 4) +
  scale_fill_gradient2(low = "steelblue", mid = "white", high = "coral",
                       midpoint = 0, limits = c(-1, 1)) +
  labs(title = "变量相关性矩阵", x = "", y = "", fill = "相关系数") +
  theme_minimal() +
  theme(axis.text.x = element_text(angle = 45, hjust = 1))
```

## 科研论文级图表

### 自定义主题

```{r}
theme_paper <- function(base_size = 12) {
  theme_bw(base_size = base_size) +
  theme(
    panel.grid.minor = element_blank(),
    panel.grid.major = element_line(color = "grey92"),
    strip.background = element_rect(fill = "grey95", color = NA),
    legend.background = element_rect(fill = "white", color = NA),
    plot.title = element_text(face = "bold", size = base_size + 2),
    axis.title = element_text(size = base_size),
    axis.text = element_text(size = base_size - 1)
  )
}
```

### 多面板组合图

```{r}
#| fig-width: 10
#| fig-asp: 0.5

p_scatter <- ggplot(ecology, aes(x = elevation, y = species_richness)) +
  geom_point(aes(color = habitat), alpha = 0.6) +
  geom_smooth(method = "lm", color = "black", linewidth = 0.8) +
  labs(x = "海拔 (m)", y = "物种丰富度", color = "生境") +
  theme_paper()

p_box <- ggplot(ecology, aes(x = habitat, y = organic_carbon, fill = habitat)) +
  geom_boxplot(alpha = 0.7) +
  labs(x = "", y = "有机碳 (g/kg)") +
  scale_fill_brewer(palette = "Set2") +
  theme_paper() +
  theme(legend.position = "none")

# 组合并添加标签
p_scatter + p_box +
  plot_annotation(tag_levels = "a", tag_prefix = "(", tag_suffix = ")") +
  plot_layout(widths = c(1.5, 1))
```

### 导出高质量图片

```{r}
#| eval: false

# 保存为 PDF（矢量图，论文首选）
ggsave("output/figures/fig1_diversity.pdf", width = 10, height = 5, dpi = 300)

# 保存为 PNG（位图，PPT/网页用）
ggsave("output/figures/fig1_diversity.png", width = 10, height = 5, dpi = 300)

# 保存为 TIFF（某些期刊要求）
ggsave("output/figures/fig1_diversity.tiff", width = 10, height = 5, dpi = 600,
       compression = "lzw")
```

::: {.callout-tip}
## 期刊图表要求

- 分辨率：通常 ≥ 300 dpi（线图 600 dpi）
- 格式：PDF/EPS（矢量）或 TIFF（位图）
- 字体大小：图中文字 ≥ 8pt
- 配色：考虑色盲友好（避免红绿搭配，推荐 viridis 色板）
- 图注：在图下方，不在图内
:::

## 课后练习

1. 用 `iris` 数据集绘制花瓣长度 vs 花瓣宽度的散点图，按物种着色
2. 绘制三个物种花萼长度的箱线图，添加抖动点
3. 创建一个 2×2 的组合图（散点图 + 箱线图 + 直方图 + 密度图）
4. 应用自定义主题，导出为 PDF
5. 尝试使用 `scale_color_viridis_d()` 替换默认配色
