---
title: "探索性数据分析"
execute:
  warning: false
  message: false
---

# 探索性数据分析

探索性数据分析（Exploratory Data Analysis, EDA）是在正式建模之前，通过统计摘要和可视化手段全面了解数据特征的过程。EDA 的目标不是得出结论，而是发现模式、检测异常、验证假设。

```{r}
library(tidyverse)
library(corrplot)
library(patchwork)
```

## 示例数据：物种多样性调查

```{r}
set.seed(2027)
n <- 80

diversity <- tibble(
  plot_id = paste0("P", sprintf("%03d", 1:n)),
  richness = rpois(n, lambda = 12),
  shannon = rnorm(n, 2.1, 0.4),
  evenness = runif(n, 0.5, 0.95),
  biomass = rlnorm(n, log(500), 0.5),
  soil_ph = rnorm(n, 6.0, 0.9),
  soil_moisture = runif(n, 15, 55),
  organic_carbon = rlnorm(n, log(30), 0.3),
  elevation = runif(n, 150, 1000),
  slope = runif(n, 2, 40),
  habitat = sample(c("常绿阔叶林", "落叶阔叶林", "针叶林", "灌丛"), n,
                   replace = TRUE, prob = c(0.35, 0.25, 0.2, 0.2)),
  disturbance = sample(c("无", "轻度", "中度", "重度"), n,
                       replace = TRUE, prob = c(0.3, 0.35, 0.25, 0.1))
)

head(diversity)
```

## 第一步：数据概览

```{r}
# 维度
dim(diversity)

# 结构
glimpse(diversity)

# 数值变量摘要
diversity |>
  select(where(is.numeric)) |>
  summary()
```

## 描述性统计

### 集中趋势与离散程度

```{r}
diversity |>
  select(where(is.numeric)) |>
  pivot_longer(everything(), names_to = "variable", values_to = "value") |>
  group_by(variable) |>
  summarise(
    n = n(),
    mean = round(mean(value), 2),
    sd = round(sd(value), 2),
    median = round(median(value), 2),
    min = round(min(value), 2),
    max = round(max(value), 2),
    cv = round(sd(value) / mean(value) * 100, 1)  # 变异系数 (%)
  ) |>
  arrange(desc(cv))
```

::: {.callout-note}
## 变异系数（CV）

CV = (标准差 / 均值) × 100%，用于比较不同量纲变量的变异程度。CV > 30% 通常认为变异较大。
:::

### 分组统计

```{r}
diversity |>
  group_by(habitat) |>
  summarise(
    n = n(),
    mean_richness = round(mean(richness), 1),
    sd_richness = round(sd(richness), 1),
    mean_shannon = round(mean(shannon), 2),
    mean_biomass = round(mean(biomass), 0)
  ) |>
  arrange(desc(mean_richness))
```

## 分布检验

### 可视化检验

```{r}
#| fig-width: 10
#| fig-asp: 0.4

vars_to_check <- c("richness", "shannon", "biomass", "soil_ph")

plots <- map(vars_to_check, function(var) {
  ggplot(diversity, aes(x = .data[[var]])) +
    geom_histogram(aes(y = after_stat(density)), bins = 15,
                   fill = "steelblue", alpha = 0.7, color = "white") +
    geom_density(color = "coral", linewidth = 1) +
    labs(title = var, x = "", y = "") +
    theme_minimal(base_size = 10)
})

wrap_plots(plots, nrow = 1)
```

### Q-Q 图

```{r}
#| fig-width: 10
#| fig-asp: 0.4

qq_plots <- map(vars_to_check, function(var) {
  ggplot(diversity, aes(sample = .data[[var]])) +
    stat_qq(alpha = 0.6) +
    stat_qq_line(color = "coral") +
    labs(title = var) +
    theme_minimal(base_size = 10)
})

wrap_plots(qq_plots, nrow = 1)
```

### Shapiro-Wilk 正态性检验

```{r}
diversity |>
  select(all_of(vars_to_check)) |>
  pivot_longer(everything(), names_to = "variable", values_to = "value") |>
  group_by(variable) |>
  summarise(
    W = shapiro.test(value)$statistic,
    p_value = shapiro.test(value)$p.value,
    normal = if_else(p_value > 0.05, "✅ 是", "❌ 否")
  )
```

## 相关性分析

### 相关系数矩阵

```{r}
#| fig-width: 7
#| fig-asp: 1

cor_data <- diversity |>
  select(richness, shannon, evenness, biomass, soil_ph, soil_moisture,
         organic_carbon, elevation, slope)

cor_matrix <- cor(cor_data, use = "complete.obs")

corrplot(cor_matrix, method = "color", type = "lower",
         addCoef.col = "black", number.cex = 0.7,
         tl.col = "black", tl.cex = 0.8,
         col = colorRampPalette(c("#4575b4", "white", "#d73027"))(200))
```

### 关键变量对的散点图

```{r}
#| fig-width: 10
#| fig-asp: 0.35

p1 <- ggplot(diversity, aes(x = soil_ph, y = richness)) +
  geom_point(alpha = 0.5) +
  geom_smooth(method = "lm", color = "steelblue") +
  labs(x = "土壤 pH", y = "物种丰富度") +
  theme_minimal()

p2 <- ggplot(diversity, aes(x = elevation, y = shannon)) +
  geom_point(alpha = 0.5) +
  geom_smooth(method = "loess", color = "coral") +
  labs(x = "海拔 (m)", y = "Shannon 指数") +
  theme_minimal()

p3 <- ggplot(diversity, aes(x = organic_carbon, y = biomass)) +
  geom_point(alpha = 0.5) +
  geom_smooth(method = "lm", color = "forestgreen") +
  labs(x = "有机碳 (g/kg)", y = "生物量 (g/m²)") +
  theme_minimal()

p1 + p2 + p3
```

## 分组比较

```{r}
#| fig-width: 10
#| fig-asp: 0.4

p_hab <- ggplot(diversity, aes(x = habitat, y = richness, fill = habitat)) +
  geom_boxplot(alpha = 0.7) +
  geom_jitter(width = 0.15, alpha = 0.3, size = 1) +
  labs(x = "", y = "物种丰富度") +
  scale_fill_brewer(palette = "Set2") +
  theme_minimal() +
  theme(legend.position = "none")

p_dist <- ggplot(diversity, aes(x = disturbance, y = shannon, fill = disturbance)) +
  geom_boxplot(alpha = 0.7) +
  geom_jitter(width = 0.15, alpha = 0.3, size = 1) +
  labs(x = "", y = "Shannon 指数") +
  scale_fill_brewer(palette = "Pastel1") +
  theme_minimal() +
  theme(legend.position = "none")

p_hab + p_dist
```

## EDA 报告模板

一份完整的 EDA 报告应包含：

1. **数据概览**：维度、变量类型、缺失值
2. **描述性统计**：均值、标准差、变异系数
3. **分布检验**：直方图、Q-Q 图、正态性检验
4. **相关性分析**：相关系数矩阵、关键散点图
5. **分组比较**：箱线图、分组统计
6. **初步发现**：数据中的模式、异常、值得深入研究的问题

::: {.callout-tip}
## EDA 的心态

EDA 不是为了证明什么，而是为了发现什么。保持好奇心，让数据告诉你故事。如果发现了意料之外的模式，不要急着解释——先记录下来，后续用更严格的统计方法验证。
:::

## 课后练习

1. 对 `iris` 数据集进行完整的 EDA：描述性统计 → 分布检验 → 相关性分析 → 分组比较
2. 检验 `iris` 中哪些变量服从正态分布
3. 绘制 4 个数值变量的相关性矩阵热力图
4. 按物种分组，比较花瓣长度的差异（箱线图 + 统计摘要）
5. 写一份简短的 EDA 报告（用 Quarto 渲染为 HTML），总结你的发现
