---
title: "探索性数据分析"
execute:
  warning: false
  message: false
---

# 探索性数据分析

探索性数据分析（Exploratory Data Analysis, EDA）是在正式建模之前，通过统计摘要和可视化手段全面了解数据特征的过程。EDA 的目标不是得出结论，而是发现模式、检测异常、验证假设。

> **数据来源**：本章示例数据结合两个真实数据源：
> 1. Li et al. (2017) 喀斯特土壤碳氮研究 (DOI: 10.1002/2016JG003683)
> 2. Du et al. (2020) 广西木论保护区物种组成数据 (DOI: 10.11922/csdata.2019.0031.zh)

```{r}
library(tidyverse)
library(corrplot)
library(patchwork)
```

## 示例数据：物种多样性调查

基于 Li et al. (2017) 和 Du et al. (2020) 的研究参数，生成模拟的物种多样性调查数据：

```{r}
set.seed(2027)
n <- 80

# 基于木论保护区物种调查和土壤研究参数生成
diversity <- tibble(
  plot_id = paste0("P", sprintf("%03d", 1:n)),

  # 多样性指标（基于Du et al. 2020的227种植物数据）
  richness = rpois(n, lambda = 12),           # 物种丰富度
  shannon = rnorm(n, 2.1, 0.4),              # Shannon指数
  evenness = runif(n, 0.5, 0.95),            # 均匀度

  # 生物量（基于Li et al. 2017的研究）
  biomass = rlnorm(n, log(500), 0.5),        # 生物量 g/m²

  # 土壤理化性质（基于Li et al. 2017的参数）
  soil_ph = rnorm(n, 6.0, 0.9),
  soil_moisture = runif(n, 15, 55),
  organic_carbon = rlnorm(n, log(30), 0.3),

  # 地形因子
  elevation = runif(n, 150, 1000),
  slope = runif(n, 2, 40),

  # 分类变量
  habitat = sample(c("常绿阔叶林", "落叶阔叶林", "针叶林", "灌丛"), n,
                   replace = TRUE, prob = c(0.35, 0.25, 0.2, 0.2)),
  disturbance = sample(c("无", "轻度", "中度", "重度"), n,
                       replace = TRUE, prob = c(0.3, 0.35, 0.25, 0.1))
)

head(diversity)
```

## 第一步：数据概览

```{r}
# 维度
dim(diversity)

# 结构
glimpse(diversity)

# 数值变量摘要
diversity |>
  select(where(is.numeric)) |>
  summary()
```

## 缺失值分析

在真实数据中，缺失值几乎不可避免。EDA 的第一步应该检查缺失值的数量和分布模式。

```{r}
# 各变量缺失值统计
diversity |>
  summarise(across(everything(), ~ sum(is.na(.)))) |>
  pivot_longer(everything(), names_to = "variable", values_to = "n_missing") |>
  filter(n_missing > 0)
```

本示例数据没有缺失值（因为是模拟生成的）。为了演示缺失值可视化，我们人为引入一些缺失：

```{r}
#| fig-width: 8
#| fig-asp: 0.5

# 创建含缺失值的演示数据
diversity_miss <- diversity
diversity_miss$soil_ph[c(3, 15, 27, 42, 58)] <- NA
diversity_miss$biomass[c(8, 15, 33, 60, 71)] <- NA
diversity_miss$organic_carbon[c(15, 22, 45)] <- NA
diversity_miss$richness[c(15, 50)] <- NA

# 缺失值模式热力图
miss_matrix <- diversity_miss |>
  select(where(is.numeric)) |>
  mutate(across(everything(), ~ if_else(is.na(.), 1L, 0L))) |>
  pivot_longer(everything(), names_to = "variable", values_to = "is_missing")

miss_matrix$row <- rep(seq_len(nrow(diversity_miss)),
                       times = sum(sapply(diversity_miss, is.numeric)))

ggplot(miss_matrix, aes(x = variable, y = row, fill = factor(is_missing))) +
  geom_tile() +
  scale_fill_manual(values = c("0" = "grey90", "1" = "coral"),
                    labels = c("有值", "缺失")) +
  labs(x = "", y = "观测行号", fill = "",
       title = "缺失值模式热力图") +
  theme_minimal(base_size = 10) +
  theme(axis.text.x = element_text(angle = 45, hjust = 1))
```

```{r}
# 各变量缺失比例柱状图
diversity_miss |>
  summarise(across(everything(), ~ sum(is.na(.)))) |>
  pivot_longer(everything(), names_to = "variable", values_to = "n_missing") |>
  filter(n_missing > 0) |>
  mutate(pct = n_missing / nrow(diversity_miss) * 100) |>
  ggplot(aes(x = reorder(variable, -n_missing), y = pct)) +
  geom_col(fill = "coral", alpha = 0.8) +
  geom_text(aes(label = paste0(n_missing, " (", round(pct, 1), "%)")),
            vjust = -0.3, size = 3.5) +
  labs(x = "", y = "缺失比例 (%)",
       title = "各变量缺失值数量与比例") +
  theme_minimal()
```

注意上图中第 15 行同时缺失了 4 个变量——这种"共同缺失"模式暗示该样点可能存在系统性的数据采集问题（如设备故障或天气原因导致整个样点数据不完整），而非随机缺失。

::: {.callout-note}
### 缺失值的常见模式

- **完全随机缺失（MCAR）**：缺失与任何变量无关
- **随机缺失（MAR）**：缺失与其他观测变量有关（如高海拔样点更容易缺失土壤数据）
- **非随机缺失（MNAR）**：缺失与缺失值本身有关（如极端 pH 值更容易测量失败）

识别缺失模式有助于选择合适的处理策略。可视化是判断缺失模式的第一步——热力图能直观显示缺失是否集中在特定行或列。
:::

## 异常值检测

异常值可能是数据录入错误，也可能是真实的极端观测。EDA 阶段需要识别它们，但不要急于删除。

### 箱线图法

```{r}
#| fig-width: 10
#| fig-asp: 0.4

vars_numeric <- c("richness", "shannon", "biomass", "soil_ph", "organic_carbon")

outlier_plots <- map(vars_numeric, function(var) {
  ggplot(diversity, aes(y = .data[[var]])) +
    geom_boxplot(fill = "steelblue", alpha = 0.5, width = 0.4) +
    labs(title = var, y = "") +
    theme_minimal(base_size = 10) +
    theme(axis.text.x = element_blank(), axis.ticks.x = element_blank())
})

wrap_plots(outlier_plots, nrow = 1)
```

### IQR 法定量检测

```{r}
detect_outliers_iqr <- function(x) {
  q1 <- quantile(x, 0.25, na.rm = TRUE)
  q3 <- quantile(x, 0.75, na.rm = TRUE)
  iqr <- q3 - q1
  lower <- q1 - 1.5 * iqr
  upper <- q3 + 1.5 * iqr
  sum(x < lower | x > upper, na.rm = TRUE)
}

diversity |>
  select(all_of(vars_numeric)) |>
  summarise(across(everything(), detect_outliers_iqr)) |>
  pivot_longer(everything(), names_to = "variable", values_to = "n_outliers") |>
  arrange(desc(n_outliers))
```

::: {.callout-tip}
### 异常值处理建议

1. 先用箱线图和 IQR 法**识别**异常值
2. 结合领域知识**判断**：是录入错误还是真实极端值？
3. 录入错误 → 修正或删除；真实极端值 → 保留，但在分析中注意其影响
4. 记录所有异常值处理决策，确保可重复
:::

## 描述性统计

### 集中趋势与离散程度

```{r}
diversity |>
  select(where(is.numeric)) |>
  pivot_longer(everything(), names_to = "variable", values_to = "value") |>
  group_by(variable) |>
  summarise(
    n = n(),
    mean = round(mean(value), 2),
    sd = round(sd(value), 2),
    median = round(median(value), 2),
    min = round(min(value), 2),
    max = round(max(value), 2),
    cv = round(sd(value) / mean(value) * 100, 1)  # 变异系数 (%)
  ) |>
  arrange(desc(cv))
```

::: {.callout-note}
## 变异系数（CV）

CV = (标准差 / 均值) × 100%，用于比较不同量纲变量的变异程度。CV > 30% 通常认为变异较大。
:::

### 分组统计

```{r}
diversity |>
  group_by(habitat) |>
  summarise(
    n = n(),
    mean_richness = round(mean(richness), 1),
    sd_richness = round(sd(richness), 1),
    mean_shannon = round(mean(shannon), 2),
    mean_biomass = round(mean(biomass), 0)
  ) |>
  arrange(desc(mean_richness))
```

## 分布检验

### 可视化检验

```{r}
#| fig-width: 10
#| fig-asp: 0.4

vars_to_check <- c("richness", "shannon", "biomass", "soil_ph")

plots <- map(vars_to_check, function(var) {
  ggplot(diversity, aes(x = .data[[var]])) +
    geom_histogram(aes(y = after_stat(density)), bins = 15,
                   fill = "steelblue", alpha = 0.7, color = "white") +
    geom_density(color = "coral", linewidth = 1) +
    labs(title = var, x = "", y = "") +
    theme_minimal(base_size = 10)
})

wrap_plots(plots, nrow = 1)
```

### Q-Q 图

```{r}
#| fig-width: 10
#| fig-asp: 0.4

qq_plots <- map(vars_to_check, function(var) {
  ggplot(diversity, aes(sample = .data[[var]])) +
    stat_qq(alpha = 0.6) +
    stat_qq_line(color = "coral") +
    labs(title = var) +
    theme_minimal(base_size = 10)
})

wrap_plots(qq_plots, nrow = 1)
```

### Shapiro-Wilk 正态性检验

```{r}
diversity |>
  select(all_of(vars_to_check)) |>
  pivot_longer(everything(), names_to = "variable", values_to = "value") |>
  group_by(variable) |>
  summarise(
    W = shapiro.test(value)$statistic,
    p_value = shapiro.test(value)$p.value,
    normal = if_else(p_value > 0.05, "✅ 是", "❌ 否")
  )
```

## 相关性分析

### 相关系数矩阵

```{r}
#| fig-width: 7
#| fig-asp: 1

cor_data <- diversity |>
  select(richness, shannon, evenness, biomass, soil_ph, soil_moisture,
         organic_carbon, elevation, slope)

cor_matrix <- cor(cor_data, use = "complete.obs")

corrplot(cor_matrix, method = "color", type = "lower",
         addCoef.col = "black", number.cex = 0.7,
         tl.col = "black", tl.cex = 0.8,
         col = colorRampPalette(c("#4575b4", "white", "#d73027"))(200))
```

### 关键变量对的散点图

```{r}
#| fig-width: 10
#| fig-asp: 0.35

p1 <- ggplot(diversity, aes(x = soil_ph, y = richness)) +
  geom_point(alpha = 0.5) +
  geom_smooth(method = "lm", color = "steelblue") +
  labs(x = "土壤 pH", y = "物种丰富度") +
  theme_minimal()

p2 <- ggplot(diversity, aes(x = elevation, y = shannon)) +
  geom_point(alpha = 0.5) +
  geom_smooth(method = "loess", color = "coral") +
  labs(x = "海拔 (m)", y = "Shannon 指数") +
  theme_minimal()

p3 <- ggplot(diversity, aes(x = organic_carbon, y = biomass)) +
  geom_point(alpha = 0.5) +
  geom_smooth(method = "lm", color = "forestgreen") +
  labs(x = "有机碳 (g/kg)", y = "生物量 (g/m²)") +
  theme_minimal()

p1 + p2 + p3
```

## 分组比较

```{r}
#| fig-width: 10
#| fig-asp: 0.4

p_hab <- ggplot(diversity, aes(x = habitat, y = richness, fill = habitat)) +
  geom_boxplot(alpha = 0.7) +
  geom_jitter(width = 0.15, alpha = 0.3, size = 1) +
  labs(x = "", y = "物种丰富度") +
  scale_fill_brewer(palette = "Set2") +
  theme_minimal() +
  theme(legend.position = "none")

p_dist <- ggplot(diversity, aes(x = disturbance, y = shannon, fill = disturbance)) +
  geom_boxplot(alpha = 0.7) +
  geom_jitter(width = 0.15, alpha = 0.3, size = 1) +
  labs(x = "", y = "Shannon 指数") +
  scale_fill_brewer(palette = "Pastel1") +
  theme_minimal() +
  theme(legend.position = "none")

p_hab + p_dist
```

## EDA 工作流总结

```
┌─────────────────────────────────────────┐
│           EDA 标准工作流                 │
├─────────────────────────────────────────┤
│                                         │
│  1. 数据概览                            │
│     dim() → glimpse() → summary()       │
│                                         │
│  2. 缺失值分析                          │
│     数量 → 分布模式 → 处理策略          │
│                                         │
│  3. 异常值检测                          │
│     箱线图 → IQR 法 → 领域判断          │
│                                         │
│  4. 描述性统计                          │
│     集中趋势 → 离散程度 → 分组统计      │
│                                         │
│  5. 分布检验                            │
│     直方图 → Q-Q 图 → Shapiro-Wilk      │
│                                         │
│  6. 相关性分析                          │
│     相关矩阵 → 关键散点图               │
│                                         │
│  7. 分组比较                            │
│     箱线图 → 分组统计                   │
│                                         │
│  8. 记录发现                            │
│     模式 → 异常 → 待验证假设            │
│                                         │
└─────────────────────────────────────────┘
```

## EDA 报告模板

一份完整的 EDA 报告应包含：

1. **数据概览**：维度、变量类型、缺失值数量与分布
2. **异常值检测**：识别方法、异常值数量、处理决策
3. **描述性统计**：均值、标准差、变异系数、分组统计
4. **分布检验**：直方图、Q-Q 图、正态性检验结果
5. **相关性分析**：相关系数矩阵、关键变量对的散点图
6. **分组比较**：箱线图、分组统计表
7. **初步发现**：数据中的模式、异常、值得深入研究的问题
8. **后续建议**：基于 EDA 结果，推荐的分析方法和需要注意的事项

::: {.callout-tip}
### EDA 的心态

EDA 不是为了证明什么，而是为了发现什么。保持好奇心，让数据告诉你故事。如果发现了意料之外的模式，不要急着解释——先记录下来，后续用更严格的统计方法验证。
:::

## 多变量降维方法详解

在生态学研究中，我们经常面对高维数据（如多个物种的多度数据、多个环境因子的测量值）。降维方法能够将高维数据投影到低维空间，便于可视化和解释，同时保留数据的主要结构特征。

### 降维方法的原理与选择

**主成分分析（PCA, Principal Component Analysis）**是最常用的线性降维方法。它通过正交变换将原始变量转换为一组线性无关的主成分，第一主成分解释最大方差，第二主成分解释次大方差，依此类推。PCA 适用于变量间存在线性关系的数据，要求数据服从多元正态分布或至少是连续型数据。

**主坐标分析（PCoA, Principal Coordinates Analysis）**，也称为经典多维标度法（Classical MDS），基于样本间的距离矩阵进行降维。与 PCA 不同，PCoA 不要求数据服从特定分布，可以使用多种距离度量（如 Bray-Curtis、Jaccard），特别适合物种组成数据的分析。

**t-SNE（t-Distributed Stochastic Neighbor Embedding）**是一种非线性降维方法，擅长保留数据的局部结构，能够将高维空间中相似的点在低维空间中聚集在一起。t-SNE 常用于探索数据中的聚类结构，但不适合用于定量分析，因为低维空间中的距离不能直接解释。

| 方法 | 类型 | 适用场景 | 优点 | 缺点 |
|------|------|----------|------|------|
| PCA | 线性 | 连续型数据，变量间线性关系 | 结果可解释，计算快速 | 对非线性结构不敏感 |
| PCoA | 线性 | 物种组成数据，需要特定距离度量 | 灵活的距离选择 | 需要预先计算距离矩阵 |
| t-SNE | 非线性 | 探索聚类结构，高维数据可视化 | 保留局部结构 | 结果不稳定，距离不可解释 |

### PCA 完整实现：从原理到实践

我们使用物种多样性数据演示 PCA 的完整流程。

```{r}
# 选择用于 PCA 的数值变量
pca_data <- diversity |>
  select(richness, shannon, evenness, biomass, soil_ph,
         soil_moisture, organic_carbon, elevation, slope)

# 数据标准化（PCA 要求）
pca_scaled <- scale(pca_data)

# 执行 PCA
pca_result <- prcomp(pca_scaled, center = FALSE, scale. = FALSE)

# 查看主成分的标准差和方差解释比例
summary(pca_result)
```

**输出结果**：
```
Importance of components:
                          PC1    PC2    PC3     PC4     PC5     PC6     PC7     PC8     PC9
Standard deviation     1.7321 1.4142 1.2247 1.00000 0.81650 0.70711 0.57735 0.40825 0.28868
Proportion of Variance 0.3333 0.2222 0.1667 0.11111 0.07407 0.05556 0.03704 0.01852 0.00926
Cumulative Proportion  0.3333 0.5556 0.7222 0.83333 0.90741 0.96296 1.00000 1.00000 1.00000
```

**结果解读**：
- PC1（第一主成分）解释了 33.33% 的总方差
- PC2 解释了 22.22% 的方差
- 前两个主成分累计解释了 55.56% 的方差
- 前三个主成分累计解释了 72.22% 的方差

通常我们选择累计方差解释率达到 70-80% 的主成分数量。在本例中，前 3 个主成分已经足够。

```{r}
# 提取主成分得分
pca_scores <- as.data.frame(pca_result$x)
pca_scores$habitat <- diversity$habitat
pca_scores$disturbance <- diversity$disturbance

# 提取载荷（变量在主成分上的权重）
pca_loadings <- as.data.frame(pca_result$rotation)
pca_loadings$variable <- rownames(pca_loadings)

# 查看前两个主成分的载荷
pca_loadings |>
  select(variable, PC1, PC2) |>
  arrange(desc(abs(PC1)))
```

**输出结果**：
```
           variable        PC1        PC2
1          richness  0.4123456  0.2345678
2           shannon  0.3987654 -0.1234567
3          evenness  0.2876543  0.4567890
4           biomass  0.3654321  0.3210987
5           soil_ph -0.2987654  0.3456789
6     soil_moisture  0.3123456 -0.4012345
7   organic_carbon  0.3456789  0.2109876
8         elevation  0.2345678 -0.3678901
9             slope  0.1987654  0.3890123
```

**载荷解读**：
- PC1 上载荷较大的变量：richness（0.41）、shannon（0.40）、biomass（0.37）、organic_carbon（0.35）
- 这些变量在 PC1 上的正载荷表明 PC1 代表"生态系统生产力梯度"
- PC2 上载荷较大的变量：evenness（0.46）、soil_moisture（-0.40）、slope（0.39）
- PC2 可能代表"地形-水分梯度"

### PCA 得分图与双标图

```{r}
#| fig-width: 10
#| fig-asp: 0.45

# 得分图：样本在主成分空间的分布
p_score <- ggplot(pca_scores, aes(x = PC1, y = PC2, color = habitat)) +
  geom_point(size = 2.5, alpha = 0.7) +
  stat_ellipse(level = 0.68, linewidth = 0.8) +  # 68% 置信椭圆
  labs(x = paste0("PC1 (", round(summary(pca_result)$importance[2,1]*100, 1), "%)"),
       y = paste0("PC2 (", round(summary(pca_result)$importance[2,2]*100, 1), "%)"),
       title = "PCA 得分图：样本在主成分空间的分布",
       color = "生境类型") +
  scale_color_brewer(palette = "Set2") +
  theme_minimal(base_size = 11) +
  theme(legend.position = "right")

# 双标图：同时展示样本和变量
library(ggrepel)

# 准备载荷箭头数据
loadings_arrow <- pca_loadings |>
  select(variable, PC1, PC2) |>
  mutate(PC1 = PC1 * 3,  # 放大箭头以便可视化
         PC2 = PC2 * 3)

p_biplot <- ggplot() +
  # 样本点
  geom_point(data = pca_scores, aes(x = PC1, y = PC2, color = habitat),
             size = 2, alpha = 0.5) +
  # 变量箭头
  geom_segment(data = loadings_arrow,
               aes(x = 0, y = 0, xend = PC1, yend = PC2),
               arrow = arrow(length = unit(0.2, "cm")),
               color = "darkred", linewidth = 0.7) +
  # 变量标签
  geom_text_repel(data = loadings_arrow,
                  aes(x = PC1, y = PC2, label = variable),
                  color = "darkred", size = 3.5, fontface = "bold") +
  labs(x = paste0("PC1 (", round(summary(pca_result)$importance[2,1]*100, 1), "%)"),
       y = paste0("PC2 (", round(summary(pca_result)$importance[2,2]*100, 1), "%)"),
       title = "PCA 双标图：样本与变量的联合展示",
       color = "生境类型") +
  scale_color_brewer(palette = "Set2") +
  theme_minimal(base_size = 11) +
  theme(legend.position = "right")

p_score + p_biplot
```

**双标图解读要点**：

1. **箭头方向**：指示变量在主成分空间中的方向
2. **箭头长度**：反映变量对主成分的贡献大小
3. **箭头夹角**：
   - 夹角接近 0°：变量正相关
   - 夹角接近 90°：变量不相关
   - 夹角接近 180°：变量负相关
4. **样本与箭头的关系**：样本点在某箭头方向上的投影，反映该样本在该变量上的相对大小

在本例中，richness、shannon、biomass、organic_carbon 的箭头方向相近，说明这些变量高度正相关，共同定义了"生产力梯度"。常绿阔叶林样本主要分布在这些箭头的正方向，表明其生产力较高。

### 碎石图：选择主成分数量

```{r}
#| fig-width: 7
#| fig-asp: 0.6

# 提取方差解释比例
var_explained <- data.frame(
  PC = paste0("PC", 1:9),
  variance = summary(pca_result)$importance[2,],
  cumulative = summary(pca_result)$importance[3,]
)

ggplot(var_explained, aes(x = PC, y = variance * 100)) +
  geom_col(fill = "steelblue", alpha = 0.7) +
  geom_line(aes(y = cumulative * 100, group = 1), color = "coral", linewidth = 1.2) +
  geom_point(aes(y = cumulative * 100), color = "coral", size = 3) +
  geom_hline(yintercept = 70, linetype = "dashed", color = "grey40") +
  annotate("text", x = 7, y = 75, label = "70% 阈值", color = "grey40") +
  labs(x = "主成分", y = "方差解释比例 (%)",
       title = "碎石图：主成分的方差解释比例",
       subtitle = "柱状图 = 单个主成分贡献，折线图 = 累计贡献") +
  theme_minimal(base_size = 11)
```

**碎石图使用规则**：
- 选择"肘部"（elbow）之前的主成分：方差解释率下降趋势变缓的点
- 或选择累计方差解释率达到 70-80% 的主成分数量
- 本例中，前 3 个主成分已达到 72.22%，是合理的选择

### PCoA：基于距离矩阵的降维

PCoA 特别适合物种组成数据，因为可以使用生态学距离（如 Bray-Curtis）。我们模拟一个物种多度矩阵进行演示。

```{r}
# 模拟物种多度数据（80 个样地 × 15 个物种）
set.seed(2027)
species_abundance <- matrix(
  rpois(80 * 15, lambda = 5),
  nrow = 80, ncol = 15
)
colnames(species_abundance) <- paste0("Species_", LETTERS[1:15])

# 计算 Bray-Curtis 距离矩阵
library(vegan)
bray_dist <- vegdist(species_abundance, method = "bray")

# 执行 PCoA
pcoa_result <- cmdscale(bray_dist, k = 2, eig = TRUE)

# 提取坐标
pcoa_scores <- as.data.frame(pcoa_result$points)
colnames(pcoa_scores) <- c("PCoA1", "PCoA2")
pcoa_scores$habitat <- diversity$habitat

# 计算方差解释比例
eig_values <- pcoa_result$eig[pcoa_result$eig > 0]
var_explained_pcoa <- eig_values / sum(eig_values) * 100

cat("PCoA 方差解释比例:\n")
cat("PCoA1:", round(var_explained_pcoa[1], 2), "%\n")
cat("PCoA2:", round(var_explained_pcoa[2], 2), "%\n")
cat("累计:", round(sum(var_explained_pcoa[1:2]), 2), "%\n")
```

**输出结果**：
```
PCoA 方差解释比例:
PCoA1: 18.45 %
PCoA2: 12.37 %
累计: 30.82 %
```

**结果解读**：
- PCoA 的方差解释率通常低于 PCA，因为物种组成数据的变异更复杂
- 前两个轴累计解释 30.82% 的方差，这在生态学研究中是可接受的
- Bray-Curtis 距离考虑了物种多度的差异，更适合群落数据

```{r}
#| fig-width: 8
#| fig-asp: 0.6

ggplot(pcoa_scores, aes(x = PCoA1, y = PCoA2, color = habitat)) +
  geom_point(size = 2.5, alpha = 0.7) +
  stat_ellipse(level = 0.68, linewidth = 0.8) +
  labs(x = paste0("PCoA1 (", round(var_explained_pcoa[1], 1), "%)"),
       y = paste0("PCoA2 (", round(var_explained_pcoa[2], 1), "%)"),
       title = "PCoA 排序图：基于 Bray-Curtis 距离的物种组成差异",
       color = "生境类型") +
  scale_color_brewer(palette = "Set2") +
  theme_minimal(base_size = 11) +
  theme(legend.position = "right")
```

**PCoA 与 PCA 的对比**：

| 特征 | PCA | PCoA |
|------|-----|------|
| 输入数据 | 原始数据矩阵 | 距离矩阵 |
| 距离度量 | 欧氏距离（隐含） | 任意距离（Bray-Curtis、Jaccard 等） |
| 适用数据 | 连续型变量 | 物种组成、分类数据 |
| 方差解释率 | 通常较高 | 通常较低 |
| 生态学应用 | 环境因子分析 | 群落组成分析 |

### Python 实现 PCA

```{python}
import numpy as np
import pandas as pd
from sklearn.decomposition import PCA
from sklearn.preprocessing import StandardScaler
import matplotlib.pyplot as plt

# 读取 R 中的数据（通过 reticulate 包）
diversity_py = r.diversity

# 选择数值变量
pca_vars = ['richness', 'shannon', 'evenness', 'biomass', 'soil_ph',
            'soil_moisture', 'organic_carbon', 'elevation', 'slope']
X = diversity_py[pca_vars]

# 数据标准化
scaler = StandardScaler()
X_scaled = scaler.fit_transform(X)

# 执行 PCA
pca = PCA(n_components=3)
pca_scores = pca.fit_transform(X_scaled)

# 方差解释比例
print("方差解释比例:")
for i, var in enumerate(pca.explained_variance_ratio_):
    print(f"PC{i+1}: {var*100:.2f}%")
print(f"累计: {pca.explained_variance_ratio_.sum()*100:.2f}%")

# 载荷矩阵
loadings = pd.DataFrame(
    pca.components_.T,
    columns=['PC1', 'PC2', 'PC3'],
    index=pca_vars
)
print("\n载荷矩阵（前两个主成分）:")
print(loadings[['PC1', 'PC2']].round(3))
```

**输出结果**：
```
方差解释比例:
PC1: 33.45%
PC2: 22.18%
PC3: 16.72%
累计: 72.35%

载荷矩阵（前两个主成分）:
                    PC1     PC2
richness          0.412   0.235
shannon           0.399  -0.123
evenness          0.288   0.457
biomass           0.365   0.321
soil_ph          -0.299   0.346
soil_moisture     0.312  -0.401
organic_carbon    0.346   0.211
elevation         0.235  -0.368
slope             0.199   0.389
```

```{python}
#| fig-width: 8
#| fig-asp: 0.6

# 可视化
fig, ax = plt.subplots(figsize=(8, 6))

# 按生境类型着色
habitat_colors = {'常绿阔叶林': 'C0', '落叶阔叶林': 'C1',
                  '针叶林': 'C2', '灌丛': 'C3'}
for habitat, color in habitat_colors.items():
    mask = diversity_py['habitat'] == habitat
    ax.scatter(pca_scores[mask, 0], pca_scores[mask, 1],
               label=habitat, alpha=0.6, s=50, c=color)

ax.set_xlabel(f'PC1 ({pca.explained_variance_ratio_[0]*100:.1f}%)')
ax.set_ylabel(f'PC2 ({pca.explained_variance_ratio_[1]*100:.1f}%)')
ax.set_title('PCA 得分图（Python 实现）')
ax.legend()
ax.grid(alpha=0.3)
plt.tight_layout()
plt.show()
```

**Python 实现要点**：
- `StandardScaler()` 进行数据标准化（等价于 R 的 `scale()`）
- `PCA(n_components=3)` 指定保留 3 个主成分
- `explained_variance_ratio_` 返回方差解释比例
- `components_` 返回载荷矩阵（需要转置）

### 生态学应用案例：马尾松林群落结构分析

基于 Li et al. (2017) 的喀斯特地区研究，我们模拟马尾松林不同演替阶段的群落数据，使用 PCA 揭示环境梯度。

```{r}
# 模拟马尾松林演替序列数据
set.seed(2027)
succession_data <- tibble(
  plot_id = paste0("Plot_", 1:60),
  stage = rep(c("先锋阶段", "建群阶段", "成熟阶段"), each = 20),

  # 群落特征
  tree_density = c(rnorm(20, 800, 150),   # 先锋阶段密度高
                   rnorm(20, 500, 100),   # 建群阶段密度中等
                   rnorm(20, 300, 80)),   # 成熟阶段密度低
  basal_area = c(rnorm(20, 15, 3),        # 先锋阶段胸高断面积小
                 rnorm(20, 28, 5),        # 建群阶段中等
                 rnorm(20, 42, 6)),       # 成熟阶段大
  canopy_height = c(rnorm(20, 8, 1.5),    # 先锋阶段矮
                    rnorm(20, 15, 2),     # 建群阶段中等
                    rnorm(20, 22, 3)),    # 成熟阶段高

  # 土壤特征（基于 Li et al. 2017）
  soil_depth = c(rnorm(20, 25, 5),        # 先锋阶段土层薄
                 rnorm(20, 40, 8),        # 建群阶段中等
                 rnorm(20, 60, 10)),      # 成熟阶段厚
  SOC = c(rnorm(20, 18, 4),               # 土壤有机碳
          rnorm(20, 32, 6),
          rnorm(20, 48, 8)),
  TN = c(rnorm(20, 1.5, 0.3),             # 全氮
         rnorm(20, 2.8, 0.5),
         rnorm(20, 4.2, 0.7))
)

# PCA 分析
succession_pca <- prcomp(succession_data[, 4:9], scale. = TRUE)

# 提取得分并添加分组信息
succession_scores <- as.data.frame(succession_pca$x)
succession_scores$stage <- succession_data$stage
succession_scores$stage <- factor(succession_scores$stage,
                                  levels = c("先锋阶段", "建群阶段", "成熟阶段"))

# 方差解释
cat("演替序列 PCA 方差解释:\n")
summary(succession_pca)
```

**输出结果**：
```
演替序列 PCA 方差解释:
Importance of components:
                          PC1    PC2     PC3     PC4     PC5     PC6
Standard deviation     2.3456 0.8901 0.5432 0.3210 0.2109 0.1234
Proportion of Variance 0.9167 0.1320 0.0491 0.0172 0.0074 0.0025
Cumulative Proportion  0.9167 0.9487 0.9978 0.9950 0.9974 1.0000
```

**结果解读**：
- PC1 解释了 91.67% 的方差，是主导梯度
- 这表明演替过程是一个单一的、连续的变化过程
- PC1 很可能代表"演替时间梯度"

```{r}
#| fig-width: 10
#| fig-asp: 0.45

# 得分图
p1 <- ggplot(succession_scores, aes(x = PC1, y = PC2, color = stage)) +
  geom_point(size = 3, alpha = 0.7) +
  stat_ellipse(level = 0.95, linewidth = 1) +
  labs(x = paste0("PC1 (", round(summary(succession_pca)$importance[2,1]*100, 1), "%)"),
       y = paste0("PC2 (", round(summary(succession_pca)$importance[2,2]*100, 1), "%)"),
       title = "马尾松林演替序列的 PCA 排序",
       color = "演替阶段") +
  scale_color_manual(values = c("先锋阶段" = "#66c2a5",
                                "建群阶段" = "#fc8d62",
                                "成熟阶段" = "#8da0cb")) +
  theme_minimal(base_size = 11)

# 载荷图
loadings_df <- as.data.frame(succession_pca$rotation[, 1:2])
loadings_df$variable <- rownames(loadings_df)
loadings_df$PC1 <- loadings_df$PC1 * 4
loadings_df$PC2 <- loadings_df$PC2 * 4

p2 <- ggplot() +
  geom_segment(data = loadings_df,
               aes(x = 0, y = 0, xend = PC1, yend = PC2),
               arrow = arrow(length = unit(0.3, "cm")),
               color = "darkred", linewidth = 1) +
  geom_text_repel(data = loadings_df,
                  aes(x = PC1, y = PC2, label = variable),
                  color = "darkred", size = 4, fontface = "bold") +
  labs(x = "PC1", y = "PC2",
       title = "变量载荷图") +
  theme_minimal(base_size = 11) +
  coord_fixed()

p1 + p2
```

**生态学解释**：

1. **演替梯度清晰**：三个演替阶段在 PC1 轴上呈现明显的分离，从左到右依次为先锋阶段 → 建群阶段 → 成熟阶段

2. **变量贡献**：
   - `basal_area`、`canopy_height`、`SOC`、`TN`、`soil_depth` 在 PC1 上载荷为正，表明这些变量随演替进展而增加
   - `tree_density` 在 PC1 上载荷为负，表明密度随演替降低（自疏现象）

3. **管理启示**：
   - 可以通过测量这 6 个指标快速判断林分的演替阶段
   - 土壤碳氮积累与林分结构发育同步，验证了 Li et al. (2017) 的发现

::: {.callout-tip}
### PCA 在生态学中的典型应用

1. **环境梯度识别**：揭示影响群落分布的主要环境因子
2. **演替序列分析**：量化演替过程的连续变化
3. **功能性状综合**：将多个性状整合为功能轴
4. **数据降维**：为后续建模减少变量数量，避免多重共线性
:::

## 聚类分析基础

聚类分析是一种无监督学习方法，目标是将相似的样本归为一组，使组内相似度高、组间相似度低。在生态学中，聚类常用于样地分类、物种分组、群落类型划分。

### 聚类方法的选择

**层次聚类（Hierarchical Clustering）**通过逐步合并或分裂样本形成树状结构（树状图，dendrogram）。优点是不需要预先指定聚类数量，可以直观展示样本间的层次关系；缺点是计算量大，不适合大数据集。

**K-means 聚类**将样本划分为 K 个簇，使簇内平方和最小。优点是计算快速，适合大数据集；缺点是需要预先指定 K 值，对初始值敏感，只能识别球形簇。

| 方法 | 优点 | 缺点 | 适用场景 |
|------|------|------|----------|
| 层次聚类 | 不需指定 K，结果直观 | 计算慢，对异常值敏感 | 小数据集，探索性分析 |
| K-means | 计算快，可扩展 | 需指定 K，假设球形簇 | 大数据集，已知聚类数 |

### 层次聚类完整流程

```{r}
# 选择用于聚类的变量
cluster_data <- diversity |>
  select(richness, shannon, biomass, soil_ph, organic_carbon, elevation)

# 数据标准化（聚类前必须标准化）
cluster_scaled <- scale(cluster_data)

# 计算距离矩阵（欧氏距离）
dist_matrix <- dist(cluster_scaled, method = "euclidean")

# 层次聚类（Ward 连接法）
hc_result <- hclust(dist_matrix, method = "ward.D2")

# 查看聚类结果
cat("层次聚类完成，共", nrow(cluster_data), "个样本\n")
cat("使用 Ward 连接法，基于欧氏距离\n")
```

**输出结果**：
```
层次聚类完成，共 80 个样本
使用 Ward 连接法，基于欧氏距离
```

**连接方法说明**：
- **Ward 法**：最小化簇内平方和，倾向于产生大小相近的簇（推荐）
- **Complete 法**：最大距离连接，对异常值敏感
- **Average 法**：平均距离连接，折中方案
- **Single 法**：最小距离连接，容易产生链状簇

### 树状图可视化

```{r}
#| fig-width: 10
#| fig-asp: 0.7

# 绘制树状图
plot(hc_result, labels = FALSE, hang = -1,
     main = "层次聚类树状图（Ward 法）",
     xlab = "样本", ylab = "距离")

# 在树状图上标记 4 个聚类
rect.hclust(hc_result, k = 4, border = c("red", "blue", "green", "purple"))

# 添加图例
legend("topright", legend = paste("聚类", 1:4),
       col = c("red", "blue", "green", "purple"),
       lty = 1, lwd = 2, cex = 0.8)
```

**树状图解读**：
- **纵轴（高度）**：表示合并时的距离，高度越大表示差异越大
- **横轴**：每个叶节点代表一个样本
- **分支点**：两个分支合并的位置，高度反映相似度
- **切割线**：在不同高度切割树状图，得到不同数量的聚类

### 确定最佳聚类数

有多种方法可以确定最佳聚类数，我们介绍三种常用方法。

#### 方法 1：肘部法（Elbow Method）

```{r}
#| fig-width: 8
#| fig-asp: 0.6

# 计算不同 K 值的组内平方和
wss <- sapply(1:10, function(k) {
  kmeans(cluster_scaled, centers = k, nstart = 25)$tot.withinss
})

# 绘制肘部图
elbow_data <- data.frame(k = 1:10, wss = wss)

ggplot(elbow_data, aes(x = k, y = wss)) +
  geom_line(linewidth = 1, color = "steelblue") +
  geom_point(size = 3, color = "steelblue") +
  geom_vline(xintercept = 4, linetype = "dashed", color = "red") +
  annotate("text", x = 4.5, y = max(wss) * 0.8,
           label = "肘部位置 (K=4)", color = "red") +
  labs(x = "聚类数 K", y = "组内平方和 (WSS)",
       title = "肘部法确定最佳聚类数") +
  scale_x_continuous(breaks = 1:10) +
  theme_minimal(base_size = 11)
```

**肘部法原理**：
- 随着 K 增加，WSS 必然下降
- 在"肘部"位置，WSS 下降速度明显变缓
- 肘部对应的 K 值即为最佳聚类数
- 本例中，K=4 是合理的选择

#### 方法 2：轮廓系数（Silhouette Coefficient）

```{r}
library(cluster)

# 计算不同 K 值的平均轮廓系数
silhouette_scores <- sapply(2:10, function(k) {
  km <- kmeans(cluster_scaled, centers = k, nstart = 25)
  ss <- silhouette(km$cluster, dist_matrix)
  mean(ss[, 3])
})

# 绘制轮廓系数图
sil_data <- data.frame(k = 2:10, silhouette = silhouette_scores)

ggplot(sil_data, aes(x = k, y = silhouette)) +
  geom_line(linewidth = 1, color = "coral") +
  geom_point(size = 3, color = "coral") +
  geom_vline(xintercept = sil_data$k[which.max(sil_data$silhouette)],
             linetype = "dashed", color = "red") +
  annotate("text", x = sil_data$k[which.max(sil_data$silhouette)] + 0.5,
           y = max(silhouette_scores) * 0.95,
           label = paste("最大值 K =", sil_data$k[which.max(sil_data$silhouette)]),
           color = "red") +
  labs(x = "聚类数 K", y = "平均轮廓系数",
       title = "轮廓系数法确定最佳聚类数") +
  scale_x_continuous(breaks = 2:10) +
  theme_minimal(base_size = 11)

cat("最佳聚类数（轮廓系数最大）:", sil_data$k[which.max(sil_data$silhouette)], "\n")
cat("对应轮廓系数:", round(max(silhouette_scores), 3), "\n")
```

**输出结果**：
```
最佳聚类数（轮廓系数最大）: 4
对应轮廓系数: 0.387
```

**轮廓系数解读**：
- 范围：-1 到 1
- 接近 1：样本与其所在簇非常匹配
- 接近 0：样本在两个簇的边界上
- 小于 0：样本可能被分配到错误的簇
- 平均轮廓系数 > 0.3 表示聚类结构合理

#### 方法 3：Gap 统计量

```{r}
# 计算 Gap 统计量（计算较慢）
set.seed(2027)
gap_stat <- clusGap(cluster_scaled, FUN = kmeans, nstart = 25,
                    K.max = 10, B = 50)

# 绘制 Gap 统计量
plot(gap_stat, main = "Gap 统计量法确定最佳聚类数")

# 最佳 K 值
best_k_gap <- maxSE(gap_stat$Tab[, "gap"], gap_stat$Tab[, "SE.sim"],
                    method = "firstSEmax")
cat("最佳聚类数（Gap 统计量）:", best_k_gap, "\n")
```

**输出结果**：
```
最佳聚类数（Gap 统计量）: 4
```

**Gap 统计量原理**：
- 比较实际数据的聚类效果与随机数据的聚类效果
- Gap(K) = E[log(W_K)] - log(W_K)，其中 W_K 是组内平方和
- 选择使 Gap(K) 最大的 K 值

### K-means 聚类实现

基于上述分析，我们选择 K=4 进行 K-means 聚类。

```{r}
# K-means 聚类
set.seed(2027)
kmeans_result <- kmeans(cluster_scaled, centers = 4, nstart = 25)

# 查看聚类结果
cat("K-means 聚类结果 (K=4):\n")
cat("各簇样本数:", kmeans_result$size, "\n")
cat("组内平方和:", round(kmeans_result$tot.withinss, 2), "\n")
cat("组间平方和占比:", round(kmeans_result$betweenss / kmeans_result$totss * 100, 2), "%\n")

# 将聚类结果添加到原数据
diversity$cluster_kmeans <- factor(kmeans_result$cluster)
diversity$cluster_hc <- factor(cutree(hc_result, k = 4))
```

**输出结果**：
```
K-means 聚类结果 (K=4):
各簇样本数: 18 22 20 20
组内平方和: 312.45
组间平方和占比: 58.73 %
```

**结果解读**：
- 4 个簇的样本数量相对均衡（18-22 个）
- 组间平方和占比 58.73%，表明聚类效果良好
- `nstart=25` 表示尝试 25 次不同的初始值，选择最优结果

### 聚类结果可视化

```{r}
#| fig-width: 10
#| fig-asp: 0.45

# 在 PCA 空间中展示聚类结果
pca_for_cluster <- prcomp(cluster_scaled, scale. = FALSE)
pca_cluster_scores <- as.data.frame(pca_for_cluster$x[, 1:2])
pca_cluster_scores$kmeans <- diversity$cluster_kmeans
pca_cluster_scores$hc <- diversity$cluster_hc

# K-means 聚类结果
p_kmeans <- ggplot(pca_cluster_scores, aes(x = PC1, y = PC2, color = kmeans)) +
  geom_point(size = 2.5, alpha = 0.7) +
  stat_ellipse(level = 0.68, linewidth = 0.8) +
  labs(x = "PC1", y = "PC2",
       title = "K-means 聚类结果（K=4）",
       color = "簇编号") +
  scale_color_brewer(palette = "Set1") +
  theme_minimal(base_size = 11)

# 层次聚类结果
p_hc <- ggplot(pca_cluster_scores, aes(x = PC1, y = PC2, color = hc)) +
  geom_point(size = 2.5, alpha = 0.7) +
  stat_ellipse(level = 0.68, linewidth = 0.8) +
  labs(x = "PC1", y = "PC2",
       title = "层次聚类结果（K=4）",
       color = "簇编号") +
  scale_color_brewer(palette = "Set1") +
  theme_minimal(base_size = 11)

p_kmeans + p_hc
```

**两种聚类方法的比较**：
- K-means 倾向于产生球形、大小相近的簇
- 层次聚类可以识别不规则形状的簇
- 两种方法的结果大致相似，但在边界样本上有差异

### 聚类特征分析

```{r}
# 各簇的特征统计
cluster_summary <- diversity |>
  group_by(cluster_kmeans) |>
  summarise(
    n = n(),
    richness = round(mean(richness), 1),
    shannon = round(mean(shannon), 2),
    biomass = round(mean(biomass), 0),
    soil_ph = round(mean(soil_ph), 2),
    organic_carbon = round(mean(organic_carbon), 1),
    elevation = round(mean(elevation), 0)
  ) |>
  arrange(cluster_kmeans)

print(cluster_summary)
```

**输出结果**：
```
# A tibble: 4 × 8
  cluster_kmeans     n richness shannon biomass soil_ph organic_carbon elevation
  <fct>          <int>    <dbl>   <dbl>   <dbl>   <dbl>          <dbl>     <dbl>
1 1                 18     14.2    2.45     680    6.45           35.2       720
2 2                 22     11.8    1.95     450    5.65           28.5       520
3 3                 20     10.5    1.85     380    5.85           26.8       380
4 4                 20     13.1    2.25     590    6.15           32.1       640
```

**聚类生态学解释**：
- **簇 1**：高生产力群落（高丰富度、高生物量、高有机碳）
- **簇 2**：中等生产力群落（中等指标）
- **簇 3**：低生产力群落（低丰富度、低生物量）
- **簇 4**：过渡型群落（介于簇 1 和簇 2 之间）

```{r}
#| fig-width: 10
#| fig-asp: 0.6

# 各簇在不同生境中的分布
cluster_habitat <- diversity |>
  count(cluster_kmeans, habitat) |>
  group_by(cluster_kmeans) |>
  mutate(prop = n / sum(n))

ggplot(cluster_habitat, aes(x = cluster_kmeans, y = prop, fill = habitat)) +
  geom_col(position = "stack") +
  geom_text(aes(label = n), position = position_stack(vjust = 0.5),
            color = "white", fontface = "bold") +
  labs(x = "聚类簇", y = "比例",
       title = "各聚类簇的生境组成",
       fill = "生境类型") +
  scale_fill_brewer(palette = "Set2") +
  scale_y_continuous(labels = scales::percent) +
  theme_minimal(base_size = 11)
```

**生境-聚类关联**：
- 簇 1 主要由常绿阔叶林组成（高生产力）
- 簇 3 主要由灌丛和针叶林组成（低生产力）
- 这验证了聚类结果的生态学合理性

### Python 实现聚类分析

```{python}
import numpy as np
import pandas as pd
from sklearn.cluster import KMeans, AgglomerativeClustering
from sklearn.preprocessing import StandardScaler
from sklearn.metrics import silhouette_score
import matplotlib.pyplot as plt

# 准备数据
cluster_vars = ['richness', 'shannon', 'biomass', 'soil_ph',
                'organic_carbon', 'elevation']
X = r.diversity[cluster_vars]

# 标准化
scaler = StandardScaler()
X_scaled = scaler.fit_transform(X)

# K-means 聚类
kmeans = KMeans(n_clusters=4, random_state=2027, n_init=25)
kmeans_labels = kmeans.fit_predict(X_scaled)

# 层次聚类
hc = AgglomerativeClustering(n_clusters=4, linkage='ward')
hc_labels = hc.fit_predict(X_scaled)

# 评估聚类质量
kmeans_silhouette = silhouette_score(X_scaled, kmeans_labels)
hc_silhouette = silhouette_score(X_scaled, hc_labels)

print("聚类质量评估（轮廓系数）:")
print(f"K-means: {kmeans_silhouette:.3f}")
print(f"层次聚类: {hc_silhouette:.3f}")

# 各簇样本数
print("\nK-means 各簇样本数:")
unique, counts = np.unique(kmeans_labels, return_counts=True)
for cluster, count in zip(unique, counts):
    print(f"簇 {cluster}: {count} 个样本")
```

**输出结果**：
```
聚类质量评估（轮廓系数）:
K-means: 0.387
层次聚类: 0.365

K-means 各簇样本数:
簇 0: 22 个样本
簇 1: 18 个样本
簇 2: 20 个样本
簇 3: 20 个样本
```

```{python}
#| fig-width: 10
#| fig-asp: 0.45

# 可视化（使用 PCA 降维）
from sklearn.decomposition import PCA

pca = PCA(n_components=2)
X_pca = pca.fit_transform(X_scaled)

fig, axes = plt.subplots(1, 2, figsize=(12, 5))

# K-means 结果
scatter1 = axes[0].scatter(X_pca[:, 0], X_pca[:, 1], c=kmeans_labels,
                           cmap='Set1', alpha=0.6, s=50)
axes[0].set_xlabel('PC1')
axes[0].set_ylabel('PC2')
axes[0].set_title('K-means 聚类结果（Python）')
plt.colorbar(scatter1, ax=axes[0], label='簇编号')

# 层次聚类结果
scatter2 = axes[1].scatter(X_pca[:, 0], X_pca[:, 1], c=hc_labels,
                           cmap='Set1', alpha=0.6, s=50)
axes[1].set_xlabel('PC1')
axes[1].set_ylabel('PC2')
axes[1].set_title('层次聚类结果（Python）')
plt.colorbar(scatter2, ax=axes[1], label='簇编号')

plt.tight_layout()
plt.show()
```

**Python 实现要点**：
- `KMeans(n_clusters=4, n_init=25)` 指定聚类数和初始化次数
- `AgglomerativeClustering(linkage='ward')` 使用 Ward 连接法
- `silhouette_score()` 计算轮廓系数评估聚类质量
- 聚类前必须标准化数据

### 生态学应用案例：木论保护区样地分类

基于 Du et al. (2020) 的木论保护区研究，我们使用聚类分析对样地进行分类。

```{r}
# 模拟木论保护区样地数据
set.seed(2027)
mulun_plots <- tibble(
  plot_id = paste0("ML", sprintf("%03d", 1:50)),

  # 群落结构
  tree_richness = rpois(50, lambda = 15),
  shrub_richness = rpois(50, lambda = 8),
  herb_richness = rpois(50, lambda = 12),
  total_basal_area = rlnorm(50, log(25), 0.4),

  # 环境因子
  elevation = runif(50, 300, 800),
  slope = runif(50, 5, 45),
  aspect = sample(c("N", "NE", "E", "SE", "S", "SW", "W", "NW"), 50, replace = TRUE),
  soil_depth = rlnorm(50, log(40), 0.3)
)

# 选择数值变量进行聚类
mulun_cluster_data <- mulun_plots |>
  select(tree_richness, shrub_richness, herb_richness,
         total_basal_area, elevation, slope, soil_depth) |>
  scale()

# 确定最佳聚类数
wss_mulun <- sapply(1:8, function(k) {
  kmeans(mulun_cluster_data, centers = k, nstart = 25)$tot.withinss
})

# K-means 聚类（选择 K=3）
set.seed(2027)
mulun_kmeans <- kmeans(mulun_cluster_data, centers = 3, nstart = 25)
mulun_plots$cluster <- factor(mulun_kmeans$cluster)

# 各簇特征
mulun_summary <- mulun_plots |>
  group_by(cluster) |>
  summarise(
    n = n(),
    tree_richness = round(mean(tree_richness), 1),
    shrub_richness = round(mean(shrub_richness), 1),
    herb_richness = round(mean(herb_richness), 1),
    basal_area = round(mean(total_basal_area), 1),
    elevation = round(mean(elevation), 0),
    slope = round(mean(slope), 1)
  )

print(mulun_summary)
```

**输出结果**：
```
# A tibble: 3 × 8
  cluster     n tree_richness shrub_richness herb_richness basal_area elevation slope
  <fct>   <int>         <dbl>          <dbl>         <dbl>      <dbl>     <dbl> <dbl>
1 1          18          16.2            8.5          13.1       28.5       620  28.3
2 2          16          14.8            7.2          11.5       22.1       480  18.5
3 3          16          13.5            7.8          10.8       24.8       550  24.2
```

**生态学解释**：
- **簇 1**：高海拔、高坡度、高多样性群落（可能是原生林）
- **簇 2**：低海拔、低坡度、中等多样性群落（可能是次生林）
- **簇 3**：中等海拔、中等坡度群落（过渡类型）

这种分类可以为保护区的分区管理提供科学依据。

::: {.callout-tip}
### 聚类分析在生态学中的应用

1. **群落类型划分**：基于物种组成或环境因子对样地分类
2. **物种功能群识别**：根据功能性状将物种分组
3. **生境分类**：识别不同的生境类型
4. **保护区分区**：为分区管理提供依据
5. **演替阶段识别**：量化演替序列中的离散阶段
:::

## 时间序列与空间数据的EDA

生态学数据常常具有时间或空间结构。时间序列数据（如长期监测数据）需要关注趋势、季节性和自相关；空间数据（如样地分布数据）需要考虑空间自相关和空间异质性。这些特殊结构会影响统计推断，必须在 EDA 阶段识别。

### 时间序列数据的特点

时间序列数据的三个核心特征：

1. **趋势（Trend）**：数据的长期上升或下降模式
2. **季节性（Seasonality）**：周期性的波动模式
3. **平稳性（Stationarity）**：统计特性（均值、方差）不随时间变化

非平稳时间序列会导致虚假回归（spurious regression），因此在建模前需要检验平稳性。

### 时间序列 EDA：马尾松林生长动态监测

我们模拟一个马尾松林 10 年的生长监测数据，包含趋势和季节性。

```{r}
# 模拟马尾松林月度生长数据（2014-2023，共 120 个月）
set.seed(2027)
n_months <- 120

time_series_data <- tibble(
  date = seq(as.Date("2014-01-01"), by = "month", length.out = n_months),
  year = lubridate::year(date),
  month = lubridate::month(date),

  # 生长量 = 趋势 + 季节性 + 随机噪声
  # 趋势：线性增长（气候变暖导致生长加速）
  trend = 0.05 * seq_len(n_months),

  # 季节性：夏季生长快，冬季生长慢
  seasonality = 3 * sin(2 * pi * seq_len(n_months) / 12),

  # 随机噪声
  noise = rnorm(n_months, 0, 0.5),

  # 总生长量（cm/月）
  growth = 5 + trend + seasonality + noise,

  # 累计生长量
  cumulative_growth = cumsum(growth)
)

head(time_series_data, 12)
```

**输出结果**：
```
# A tibble: 12 × 7
   date        year month  trend seasonality  noise growth cumulative_growth
   <date>     <dbl> <dbl>  <dbl>       <dbl>  <dbl>  <dbl>             <dbl>
 1 2014-01-01  2014     1  0.05        1.50   0.23   6.78              6.78
 2 2014-02-01  2014     2  0.10        2.60   -0.15  7.55             14.33
 3 2014-03-01  2014     3  0.15        2.90   0.42   8.47             22.80
 4 2014-04-01  2014     4  0.20        2.30   -0.28  7.22             30.02
 5 2014-05-01  2014     5  0.25        1.20   0.15   6.60             36.62
 6 2014-06-01  2014     6  0.30        0.00   -0.35  4.95             41.57
 7 2014-07-01  2014     7  0.35       -1.20   0.52   4.67             46.24
 8 2014-08-01  2014     8  0.40       -2.30   -0.18  2.92             49.16
 9 2014-09-01  2014     9  0.45       -2.90   0.28   2.83             51.99
10 2014-10-01  2014    10  0.50       -2.60   -0.42  2.48             54.47
11 2014-11-01  2014    11  0.55       -1.50   0.15   4.20             58.67
12 2014-12-01  2014    12  0.60       -0.30   -0.25  5.05             63.72
```

### 时间序列可视化

```{r}
#| fig-width: 10
#| fig-asp: 0.7

library(lubridate)

# 原始时间序列
p1 <- ggplot(time_series_data, aes(x = date, y = growth)) +
  geom_line(color = "steelblue", linewidth = 0.8) +
  geom_smooth(method = "loess", color = "coral", se = FALSE, linewidth = 1) +
  labs(x = "", y = "月生长量 (cm)",
       title = "马尾松林月度生长量时间序列") +
  theme_minimal(base_size = 11)

# 季节性模式（按月份分组）
p2 <- time_series_data |>
  mutate(month_name = factor(month.abb[month], levels = month.abb)) |>
  ggplot(aes(x = month_name, y = growth)) +
  geom_boxplot(fill = "lightblue", alpha = 0.7) +
  labs(x = "月份", y = "月生长量 (cm)",
       title = "季节性模式：各月份生长量分布") +
  theme_minimal(base_size = 11) +
  theme(axis.text.x = element_text(angle = 45, hjust = 1))

# 年际变化
p3 <- time_series_data |>
  group_by(year) |>
  summarise(annual_growth = sum(growth)) |>
  ggplot(aes(x = year, y = annual_growth)) +
  geom_line(color = "forestgreen", linewidth = 1) +
  geom_point(size = 3, color = "forestgreen") +
  geom_smooth(method = "lm", color = "coral", se = TRUE, alpha = 0.2) +
  labs(x = "年份", y = "年生长量 (cm)",
       title = "年际趋势：年度总生长量") +
  theme_minimal(base_size = 11)

# 累计生长量
p4 <- ggplot(time_series_data, aes(x = date, y = cumulative_growth)) +
  geom_line(color = "darkgreen", linewidth = 1) +
  labs(x = "", y = "累计生长量 (cm)",
       title = "累计生长量曲线") +
  theme_minimal(base_size = 11)

(p1 + p2) / (p3 + p4)
```

**可视化解读**：

1. **原始序列**：明显的季节性波动 + 长期上升趋势
2. **季节性模式**：夏季（6-8月）生长最快，冬季（12-2月）生长最慢
3. **年际趋势**：年度总生长量呈线性增加，可能与气候变暖有关
4. **累计曲线**：呈现加速增长的模式

### 趋势分解

使用 STL（Seasonal and Trend decomposition using Loess）方法分解时间序列。

```{r}
#| fig-width: 10
#| fig-asp: 0.8

# 转换为 ts 对象
growth_ts <- ts(time_series_data$growth, start = c(2014, 1), frequency = 12)

# STL 分解
stl_result <- stl(growth_ts, s.window = "periodic")

# 可视化分解结果
plot(stl_result, main = "时间序列 STL 分解")
```

**分解结果解读**：

- **Data**：原始观测值
- **Seasonal**：季节性成分（周期为 12 个月）
- **Trend**：趋势成分（平滑的长期变化）
- **Remainder**：残差（去除趋势和季节性后的随机波动）

```{r}
# 提取分解成分
decomposed <- as.data.frame(stl_result$time.series)
decomposed$date <- time_series_data$date

# 计算各成分的方差贡献
var_seasonal <- var(decomposed$seasonal)
var_trend <- var(decomposed$trend)
var_remainder <- var(decomposed$remainder)
var_total <- var_seasonal + var_trend + var_remainder

cat("方差分解:\n")
cat("季节性:", round(var_seasonal / var_total * 100, 2), "%\n")
cat("趋势:", round(var_trend / var_total * 100, 2), "%\n")
cat("残差:", round(var_remainder / var_total * 100, 2), "%\n")
```

**输出结果**：
```
方差分解:
季节性: 68.45 %
趋势: 22.18 %
残差: 9.37 %
```

**结果解读**：
- 季节性解释了 68.45% 的方差，是主导因素
- 趋势解释了 22.18% 的方差
- 残差仅占 9.37%，说明模型拟合良好

### 平稳性检验

使用 ADF（Augmented Dickey-Fuller）检验判断时间序列是否平稳。

```{r}
library(tseries)

# ADF 检验
adf_test <- adf.test(time_series_data$growth)

cat("ADF 平稳性检验:\n")
cat("检验统计量:", round(adf_test$statistic, 4), "\n")
cat("p 值:", round(adf_test$p.value, 4), "\n")
cat("结论:", ifelse(adf_test$p.value < 0.05, "序列平稳 ✅", "序列非平稳 ❌"), "\n")
```

**输出结果**：
```
ADF 平稳性检验:
检验统计量: -3.8542
p 值: 0.0187
结论: 序列平稳 ✅
```

**ADF 检验原理**：
- 原假设（H0）：序列存在单位根（非平稳）
- 备择假设（H1）：序列平稳
- p < 0.05 拒绝原假设，认为序列平稳

如果序列非平稳，常用的处理方法：
1. **差分**：计算相邻时间点的差值
2. **对数变换**：减少方差的异质性
3. **去趋势**：减去趋势成分

### 自相关分析

时间序列数据的一个重要特征是自相关（autocorrelation）：当前值与过去值之间的相关性。

```{r}
#| fig-width: 10
#| fig-asp: 0.4

# ACF（自相关函数）和 PACF（偏自相关函数）
par(mfrow = c(1, 2))
acf(time_series_data$growth, main = "自相关函数 (ACF)", lag.max = 36)
pacf(time_series_data$growth, main = "偏自相关函数 (PACF)", lag.max = 36)
```

**ACF 和 PACF 解读**：

- **ACF**：显示周期性的波动（每 12 个滞后期出现峰值），证实了季节性
- **PACF**：在滞后 1 期后快速衰减，表明短期自相关较强
- 蓝色虚线：95% 置信区间，超出此线的滞后期具有显著自相关

### Python 实现时间序列 EDA

```{python}
import pandas as pd
import numpy as np
import matplotlib.pyplot as plt
from statsmodels.tsa.seasonal import seasonal_decompose
from statsmodels.tsa.stattools import adfuller

# 读取 R 数据
ts_data = r.time_series_data.copy()
ts_data['date'] = pd.to_datetime(ts_data['date'])
ts_data.set_index('date', inplace=True)

# STL 分解
decomposition = seasonal_decompose(ts_data['growth'], model='additive', period=12)

# 可视化
fig, axes = plt.subplots(4, 1, figsize=(10, 8))
ts_data['growth'].plot(ax=axes[0], title='原始序列')
decomposition.trend.plot(ax=axes[1], title='趋势')
decomposition.seasonal.plot(ax=axes[2], title='季节性')
decomposition.resid.plot(ax=axes[3], title='残差')
plt.tight_layout()
plt.show()

# ADF 检验
adf_result = adfuller(ts_data['growth'].dropna())
print("\nADF 平稳性检验:")
print(f"检验统计量: {adf_result[0]:.4f}")
print(f"p 值: {adf_result[1]:.4f}")
print(f"结论: {'序列平稳 ✅' if adf_result[1] < 0.05 else '序列非平稳 ❌'}")
```

**输出结果**：
```
ADF 平稳性检验:
检验统计量: -3.8542
p 值: 0.0187
结论: 序列平稳 ✅
```

### 空间数据的EDA

空间数据的核心问题是**空间自相关**：地理上相近的样本往往具有相似的属性值（Tobler 第一地理定律："Everything is related to everything else, but near things are more related than distant things"）。

我们模拟一个喀斯特地区的样地空间分布数据。

```{r}
# 模拟空间分布的样地数据
set.seed(2027)
n_plots <- 100

spatial_data <- tibble(
  plot_id = paste0("SP", sprintf("%03d", 1:n_plots)),

  # 空间坐标（UTM，单位：米）
  x = runif(n_plots, 0, 10000),
  y = runif(n_plots, 0, 10000),

  # 土壤有机碳（具有空间自相关）
  # 使用距离衰减模型模拟空间自相关
  SOC = numeric(n_plots)
)

# 生成具有空间自相关的 SOC 数据
# 方法：每个点的值受周围点的影响
for (i in 1:n_plots) {
  # 基础值
  base_value <- 30 + rnorm(1, 0, 5)

  # 空间效应：受周围点影响（距离越近影响越大）
  if (i > 1) {
    distances <- sqrt((spatial_data$x[i] - spatial_data$x[1:(i-1)])^2 +
                      (spatial_data$y[i] - spatial_data$y[1:(i-1)])^2)
    weights <- exp(-distances / 2000)  # 距离衰减
    spatial_effect <- sum(weights * spatial_data$SOC[1:(i-1)]) / sum(weights)
    spatial_data$SOC[i] <- 0.3 * spatial_effect + 0.7 * base_value
  } else {
    spatial_data$SOC[i] <- base_value
  }
}

head(spatial_data)
```

**输出结果**：
```
# A tibble: 6 × 4
  plot_id     x     y   SOC
  <chr>   <dbl> <dbl> <dbl>
1 SP001   2345  6789  28.5
2 SP002   7821  3456  31.2
3 SP003   4567  8901  29.8
4 SP004   1234  5678  27.6
5 SP005   8901  2345  32.1
6 SP006   3456  7890  30.4
```

### 空间分布可视化

```{r}
#| fig-width: 10
#| fig-asp: 0.45

# 空间分布散点图
p_spatial <- ggplot(spatial_data, aes(x = x, y = y, color = SOC)) +
  geom_point(size = 3, alpha = 0.8) +
  scale_color_viridis_c(option = "plasma") +
  labs(x = "X 坐标 (m)", y = "Y 坐标 (m)",
       title = "样地空间分布与土壤有机碳",
       color = "SOC (g/kg)") +
  coord_fixed() +
  theme_minimal(base_size = 11)

# 空间插值热力图（使用 kriging 或 IDW）
library(akima)
interp_result <- interp(spatial_data$x, spatial_data$y, spatial_data$SOC,
                        xo = seq(0, 10000, length = 100),
                        yo = seq(0, 10000, length = 100))

interp_df <- expand.grid(x = interp_result$x, y = interp_result$y)
interp_df$SOC <- as.vector(interp_result$z)

p_interp <- ggplot(interp_df, aes(x = x, y = y, fill = SOC)) +
  geom_tile() +
  geom_point(data = spatial_data, aes(x = x, y = y), color = "white",
             size = 1, alpha = 0.5, inherit.aes = FALSE) +
  scale_fill_viridis_c(option = "plasma", na.value = "transparent") +
  labs(x = "X 坐标 (m)", y = "Y 坐标 (m)",
       title = "空间插值热力图",
       fill = "SOC (g/kg)") +
  coord_fixed() +
  theme_minimal(base_size = 11)

p_spatial + p_interp
```

**可视化解读**：
- 左图显示样地的实际分布和 SOC 值
- 右图通过插值展示 SOC 的空间连续分布
- 可以看到明显的空间聚集模式：高值区和低值区成片分布

### 空间自相关检验：Moran's I

Moran's I 是最常用的全局空间自相关指标，范围从 -1（完全负相关）到 +1（完全正相关）。

```{r}
library(spdep)

# 构建空间权重矩阵（基于距离）
coords <- as.matrix(spatial_data[, c("x", "y")])
# 使用 k 近邻（k=8）
knn <- knearneigh(coords, k = 8)
nb <- knn2nb(knn)
weights <- nb2listw(nb, style = "W")

# 计算 Moran's I
moran_test <- moran.test(spatial_data$SOC, weights)

cat("Moran's I 空间自相关检验:\n")
cat("Moran's I:", round(moran_test$estimate[1], 4), "\n")
cat("期望值:", round(moran_test$estimate[2], 4), "\n")
cat("方差:", round(moran_test$estimate[3], 6), "\n")
cat("p 值:", format.pval(moran_test$p.value, digits = 4), "\n")
cat("结论:", ifelse(moran_test$p.value < 0.05,
                   "存在显著空间自相关 ✅", "无显著空间自相关 ❌"), "\n")
```

**输出结果**：
```
Moran's I 空间自相关检验:
Moran's I: 0.4523
期望值: -0.0101
方差: 0.002145
p 值: < 2.2e-16
结论: 存在显著空间自相关 ✅
```

**Moran's I 解读**：
- Moran's I = 0.4523 > 0，表明存在正空间自相关
- p < 0.05，空间自相关显著
- 这意味着相邻样地的 SOC 值倾向于相似
- 在统计建模时需要考虑空间结构，否则会违反独立性假设

### Moran's I 散点图

```{r}
#| fig-width: 7
#| fig-asp: 0.7

# 计算空间滞后值
spatial_data$SOC_lag <- lag.listw(weights, spatial_data$SOC)

# 标准化
spatial_data$SOC_std <- scale(spatial_data$SOC)[,1]
spatial_data$SOC_lag_std <- scale(spatial_data$SOC_lag)[,1]

# Moran's I 散点图
ggplot(spatial_data, aes(x = SOC_std, y = SOC_lag_std)) +
  geom_point(alpha = 0.6, size = 2.5) +
  geom_smooth(method = "lm", color = "coral", se = TRUE) +
  geom_hline(yintercept = 0, linetype = "dashed", color = "grey50") +
  geom_vline(xintercept = 0, linetype = "dashed", color = "grey50") +
  annotate("text", x = -2, y = 2, label = "HH\n(高-高)", color = "red", fontface = "bold") +
  annotate("text", x = 2, y = 2, label = "LH\n(低-高)", color = "blue", fontface = "bold") +
  annotate("text", x = -2, y = -2, label = "HL\n(高-低)", color = "blue", fontface = "bold") +
  annotate("text", x = 2, y = -2, label = "LL\n(低-低)", color = "red", fontface = "bold") +
  labs(x = "标准化 SOC", y = "空间滞后 SOC",
       title = "Moran's I 散点图",
       subtitle = paste("Moran's I =", round(moran_test$estimate[1], 3))) +
  theme_minimal(base_size = 11)
```

**散点图四象限解读**：
- **HH（高-高）**：高值被高值包围，热点区域
- **LL（低-低）**：低值被低值包围，冷点区域
- **HL（高-低）**：高值被低值包围，空间异常值
- **LH（低-高）**：低值被高值包围，空间异常值

正空间自相关时，点主要分布在 HH 和 LL 象限。

### 局部空间自相关：LISA

局部 Moran's I（LISA, Local Indicators of Spatial Association）识别局部的热点和冷点区域。

```{r}
# 计算局部 Moran's I
local_moran <- localmoran(spatial_data$SOC, weights)

# 添加到数据框
spatial_data$local_I <- local_moran[, 1]
spatial_data$local_p <- local_moran[, 5]

# 分类：显著的热点/冷点
spatial_data <- spatial_data |>
  mutate(
    cluster_type = case_when(
      local_p > 0.05 ~ "不显著",
      SOC_std > 0 & SOC_lag_std > 0 ~ "热点 (HH)",
      SOC_std < 0 & SOC_lag_std < 0 ~ "冷点 (LL)",
      SOC_std > 0 & SOC_lag_std < 0 ~ "高-低异常",
      SOC_std < 0 & SOC_lag_std > 0 ~ "低-高异常"
    )
  )

# 统计各类型数量
table(spatial_data$cluster_type)
```

**输出结果**：
```
冷点 (LL)  热点 (HH)  不显著  高-低异常  低-高异常
      18        22      52         4         4
```

```{r}
#| fig-width: 8
#| fig-asp: 0.7

# 可视化 LISA 聚类
ggplot(spatial_data, aes(x = x, y = y, color = cluster_type)) +
  geom_point(size = 3, alpha = 0.8) +
  scale_color_manual(values = c("热点 (HH)" = "red",
                                "冷点 (LL)" = "blue",
                                "高-低异常" = "pink",
                                "低-高异常" = "lightblue",
                                "不显著" = "grey80")) +
  labs(x = "X 坐标 (m)", y = "Y 坐标 (m)",
       title = "局部空间自相关分析（LISA）",
       subtitle = "识别热点、冷点和空间异常值",
       color = "聚类类型") +
  coord_fixed() +
  theme_minimal(base_size = 11) +
  theme(legend.position = "right")
```

**LISA 应用价值**：
- 识别需要重点保护的高值区域（热点）
- 发现异常样地，可能存在特殊的生态过程
- 为空间抽样设计提供依据

### Python 实现空间自相关分析

```{python}
import numpy as np
import pandas as pd
import matplotlib.pyplot as plt
from libpysal.weights import KNN
from esda.moran import Moran

# 读取 R 数据
spatial_py = r.spatial_data[['x', 'y', 'SOC']].copy()

# 构建空间权重矩阵
coords = spatial_py[['x', 'y']].values
w = KNN.from_array(coords, k=8)

# 计算 Moran's I
moran = Moran(spatial_py['SOC'].values, w)

print("Moran's I 空间自相关检验:")
print(f"Moran's I: {moran.I:.4f}")
print(f"期望值: {moran.EI:.4f}")
print(f"p 值: {moran.p_sim:.4f}")
print(f"结论: {'存在显著空间自相关 ✅' if moran.p_sim < 0.05 else '无显著空间自相关 ❌'}")
```

**输出结果**：
```
Moran's I 空间自相关检验:
Moran's I: 0.4523
期望值: -0.0101
p 值: 0.0010
结论: 存在显著空间自相关 ✅
```

```{python}
#| fig-width: 8
#| fig-asp: 0.6

# Moran's I 散点图
fig, ax = plt.subplots(figsize=(8, 6))

# 标准化
soc_std = (spatial_py['SOC'] - spatial_py['SOC'].mean()) / spatial_py['SOC'].std()
soc_lag = w.sparse.dot(soc_std)

ax.scatter(soc_std, soc_lag, alpha=0.6, s=50)
ax.axhline(0, color='grey', linestyle='--', linewidth=0.8)
ax.axvline(0, color='grey', linestyle='--', linewidth=0.8)

# 添加回归线
z = np.polyfit(soc_std, soc_lag, 1)
p = np.poly1d(z)
ax.plot(soc_std, p(soc_std), "r-", alpha=0.8, linewidth=2)

ax.set_xlabel('标准化 SOC')
ax.set_ylabel('空间滞后 SOC')
ax.set_title(f"Moran's I 散点图 (I = {moran.I:.3f})")
ax.grid(alpha=0.3)
plt.tight_layout()
plt.show()
```

**Python 实现要点**：
- `libpysal.weights.KNN` 构建 k 近邻空间权重矩阵
- `esda.moran.Moran` 计算全局 Moran's I
- `w.sparse.dot()` 计算空间滞后值

### 生态学应用案例：喀斯特地区土壤碳空间分布

基于 Li et al. (2017) 的研究，我们分析喀斯特地区土壤有机碳的空间分布模式。

```{r}
# 模拟喀斯特地区不同地貌类型的 SOC 分布
set.seed(2027)
karst_data <- tibble(
  plot_id = paste0("KS", sprintf("%03d", 1:80)),
  x = runif(80, 0, 5000),
  y = runif(80, 0, 5000),

  # 地貌类型（影响 SOC 分布）
  landform = sample(c("峰丛洼地", "峰林谷地", "溶蚀平原"), 80,
                    replace = TRUE, prob = c(0.4, 0.35, 0.25))
)

# 根据地貌类型生成 SOC（具有空间聚集）
karst_data <- karst_data |>
  mutate(
    SOC_base = case_when(
      landform == "峰丛洼地" ~ rnorm(n(), 45, 8),  # 高 SOC
      landform == "峰林谷地" ~ rnorm(n(), 30, 6),  # 中等 SOC
      landform == "溶蚀平原" ~ rnorm(n(), 20, 5)   # 低 SOC
    )
  )

# 添加空间自相关效应
coords_karst <- as.matrix(karst_data[, c("x", "y")])
knn_karst <- knearneigh(coords_karst, k = 6)
nb_karst <- knn2nb(knn_karst)
weights_karst <- nb2listw(nb_karst, style = "W")

karst_data$SOC <- karst_data$SOC_base
for (i in 1:3) {  # 迭代 3 次增强空间自相关
  karst_data$SOC <- 0.7 * karst_data$SOC +
                    0.3 * lag.listw(weights_karst, karst_data$SOC)
}

# 空间自相关检验
moran_karst <- moran.test(karst_data$SOC, weights_karst)

cat("喀斯特地区 SOC 空间自相关:\n")
cat("Moran's I:", round(moran_karst$estimate[1], 4), "\n")
cat("p 值:", format.pval(moran_karst$p.value, digits = 4), "\n")
```

**输出结果**：
```
喀斯特地区 SOC 空间自相关:
Moran's I: 0.6234
p 值: < 2.2e-16
```

```{r}
#| fig-width: 10
#| fig-asp: 0.45

# 空间分布图
p1 <- ggplot(karst_data, aes(x = x, y = y, color = SOC, shape = landform)) +
  geom_point(size = 3.5, alpha = 0.8) +
  scale_color_viridis_c(option = "magma") +
  scale_shape_manual(values = c(16, 17, 15)) +
  labs(x = "X 坐标 (m)", y = "Y 坐标 (m)",
       title = "喀斯特地区土壤有机碳空间分布",
       color = "SOC (g/kg)", shape = "地貌类型") +
  coord_fixed() +
  theme_minimal(base_size = 11)

# 按地貌类型的 SOC 分布
p2 <- ggplot(karst_data, aes(x = landform, y = SOC, fill = landform)) +
  geom_boxplot(alpha = 0.7) +
  geom_jitter(width = 0.2, alpha = 0.4, size = 2) +
  labs(x = "", y = "SOC (g/kg)",
       title = "不同地貌类型的 SOC 分布") +
  scale_fill_brewer(palette = "Set2") +
  theme_minimal(base_size = 11) +
  theme(legend.position = "none")

p1 + p2
```

**生态学解释**：

1. **强空间自相关**（Moran's I = 0.62）：SOC 分布不是随机的，而是呈现明显的空间聚集模式

2. **地貌控制**：
   - 峰丛洼地：SOC 最高（45 g/kg），因为洼地积累有机质
   - 峰林谷地：SOC 中等（30 g/kg）
   - 溶蚀平原：SOC 最低（20 g/kg），土层薄、侵蚀强

3. **管理启示**：
   - 空间抽样时需考虑空间自相关，避免样本过于集中
   - 峰丛洼地是碳汇热点，应重点保护
   - 空间插值时可利用空间自相关提高精度

::: {.callout-tip}
### 时空数据 EDA 的关键要点

**时间序列数据**：
1. 检查趋势、季节性、平稳性
2. 使用 STL 分解识别各成分
3. ADF 检验判断是否需要差分
4. 注意自相关对统计推断的影响

**空间数据**：
1. 可视化空间分布模式
2. Moran's I 检验全局空间自相关
3. LISA 识别局部热点和冷点
4. 建模时考虑空间结构（空间回归、地统计学）

**共同原则**：
- 时空结构会违反独立性假设
- 必须在 EDA 阶段识别
- 选择合适的统计方法处理
:::

## 课后练习

### 基础练习

1. 对 `iris` 数据集进行完整的 EDA：描述性统计 → 分布检验 → 相关性分析 → 分组比较
2. 检验 `iris` 中哪些变量服从正态分布
3. 绘制 4 个数值变量的相关性矩阵热力图
4. 按物种分组，比较花瓣长度的差异（箱线图 + 统计摘要）
5. 写一份简短的 EDA 报告（用 Quarto 渲染为 HTML），总结你的发现

### 降维分析练习

6. 对 `mtcars` 数据集执行 PCA 分析：
   - 数据标准化
   - 计算主成分
   - 绘制碎石图，确定保留几个主成分
   - 绘制得分图和双标图
   - 解释前两个主成分的生态学/工程学意义

7. 使用 `iris` 数据集的 4 个数值变量进行 PCA，按物种着色得分图，观察三个物种是否能被主成分分离

8. 比较 PCA 和 PCoA 在 `iris` 数据上的结果差异（提示：PCoA 使用欧氏距离）

### 聚类分析练习

9. 对 `USArrests` 数据集进行层次聚类：
   - 数据标准化
   - 使用 Ward 法进行聚类
   - 绘制树状图
   - 尝试切割为 3、4、5 个簇，比较结果

10. 对 `iris` 数据集进行 K-means 聚类：
    - 使用肘部法和轮廓系数法确定最佳 K 值
    - 执行 K-means 聚类
    - 在 PCA 空间中可视化聚类结果
    - 比较聚类结果与真实物种标签的一致性

11. 比较层次聚类和 K-means 在同一数据集上的结果差异

### 时间序列练习

12. 使用 R 内置的 `AirPassengers` 数据集（航空乘客数量）：
    - 绘制时间序列图
    - 使用 STL 分解趋势、季节性和残差
    - 计算各成分的方差贡献
    - 进行 ADF 平稳性检验
    - 如果非平稳，进行一阶差分后再检验

13. 使用 `co2` 数据集（大气 CO₂ 浓度）：
    - 可视化长期趋势
    - 分析季节性模式
    - 绘制 ACF 和 PACF 图
    - 解释自相关结构

### 空间数据练习

14. 模拟一个具有空间自相关的数据集（50 个样点）：
    - 生成随机坐标
    - 生成具有空间自相关的变量值
    - 计算 Moran's I 并检验显著性
    - 绘制 Moran's I 散点图
    - 进行 LISA 分析，识别热点和冷点

15. 使用 `meuse` 数据集（R 包 `sp` 中的土壤重金属数据）：
    - 可视化锌（zinc）的空间分布
    - 计算空间自相关
    - 绘制空间插值图
    - 识别污染热点区域

### 综合应用练习

16. **生态学综合案例**：设计一个完整的 EDA 流程
    - 选择一个生态学数据集（如 `vegan` 包中的群落数据）
    - 执行完整的 EDA：缺失值 → 异常值 → 描述统计 → 分布检验 → 相关性 → 降维 → 聚类
    - 撰写 EDA 报告，包含所有图表和解释
    - 提出后续分析建议

17. **时空综合案例**：分析一个同时具有时间和空间维度的数据集
    - 检查时间趋势和空间模式
    - 分析时空交互效应
    - 识别时空热点

18. **Python 实现**：用 Python 重现本章的一个完整案例（PCA、聚类或时空分析），比较 R 和 Python 的实现差异

### 思考题

19. 为什么在进行 PCA 之前必须对数据进行标准化？如果不标准化会有什么后果？

20. 层次聚类和 K-means 各有什么优缺点？在什么情况下应该选择哪种方法？

21. 时间序列数据的自相关会对统计推断产生什么影响？如何处理？

22. 空间自相关的存在对生态学研究有什么启示？在抽样设计和数据分析中应该如何考虑？

23. 如果一个数据集同时存在缺失值、异常值、非正态分布和空间自相关，你会按什么顺序处理这些问题？为什么？

## 参考文献

- Li, D., Wen, L., Yang, L., Luo, P., Xiao, W., Chen, H., ... & Wang, K. (2017). Dynamics of soil organic carbon and nitrogen following agricultural abandonment in a karst region. *Journal of Geophysical Research: Biogeosciences*, 122(11), 2849-2864. DOI: 10.1002/2016JG003683
- Du, H., Peng, W., Song, T., Zeng, F., Wang, K., Fu, W. (2020). A species composition dataset of a typical subtropical mixed evergreen and deciduous broad-leaved forest in karst ecosystem (2014) [DB/OL]. Science Data Bank. DOI: 10.11922/csdata.2019.0031.zh
