---
title: "探索性数据分析"
execute:
  warning: false
  message: false
---

# 探索性数据分析

探索性数据分析（Exploratory Data Analysis, EDA）是在正式建模之前，通过统计摘要和可视化手段全面了解数据特征的过程。EDA 的目标不是得出结论，而是发现模式、检测异常、验证假设。

```{r}
library(tidyverse)
library(corrplot)
library(patchwork)
```

## 示例数据：物种多样性调查

```{r}
set.seed(2027)
n <- 80

diversity <- tibble(
  plot_id = paste0("P", sprintf("%03d", 1:n)),
  richness = rpois(n, lambda = 12),
  shannon = rnorm(n, 2.1, 0.4),
  evenness = runif(n, 0.5, 0.95),
  biomass = rlnorm(n, log(500), 0.5),
  soil_ph = rnorm(n, 6.0, 0.9),
  soil_moisture = runif(n, 15, 55),
  organic_carbon = rlnorm(n, log(30), 0.3),
  elevation = runif(n, 150, 1000),
  slope = runif(n, 2, 40),
  habitat = sample(c("常绿阔叶林", "落叶阔叶林", "针叶林", "灌丛"), n,
                   replace = TRUE, prob = c(0.35, 0.25, 0.2, 0.2)),
  disturbance = sample(c("无", "轻度", "中度", "重度"), n,
                       replace = TRUE, prob = c(0.3, 0.35, 0.25, 0.1))
)

head(diversity)
```

## 第一步：数据概览

```{r}
# 维度
dim(diversity)

# 结构
glimpse(diversity)

# 数值变量摘要
diversity |>
  select(where(is.numeric)) |>
  summary()
```

## 缺失值分析

在真实数据中，缺失值几乎不可避免。EDA 的第一步应该检查缺失值的数量和分布模式。

```{r}
# 各变量缺失值统计
diversity |>
  summarise(across(everything(), ~ sum(is.na(.)))) |>
  pivot_longer(everything(), names_to = "variable", values_to = "n_missing") |>
  filter(n_missing > 0)
```

本示例数据没有缺失值（因为是模拟生成的）。为了演示缺失值可视化，我们人为引入一些缺失：

```{r}
#| fig-width: 8
#| fig-asp: 0.5

# 创建含缺失值的演示数据
diversity_miss <- diversity
diversity_miss$soil_ph[c(3, 15, 27, 42, 58)] <- NA
diversity_miss$biomass[c(8, 15, 33, 60, 71)] <- NA
diversity_miss$organic_carbon[c(15, 22, 45)] <- NA
diversity_miss$richness[c(15, 50)] <- NA

# 缺失值模式热力图
miss_matrix <- diversity_miss |>
  select(where(is.numeric)) |>
  mutate(across(everything(), ~ if_else(is.na(.), 1L, 0L))) |>
  pivot_longer(everything(), names_to = "variable", values_to = "is_missing")

miss_matrix$row <- rep(seq_len(nrow(diversity_miss)),
                       times = sum(sapply(diversity_miss, is.numeric)))

ggplot(miss_matrix, aes(x = variable, y = row, fill = factor(is_missing))) +
  geom_tile() +
  scale_fill_manual(values = c("0" = "grey90", "1" = "coral"),
                    labels = c("有值", "缺失")) +
  labs(x = "", y = "观测行号", fill = "",
       title = "缺失值模式热力图") +
  theme_minimal(base_size = 10) +
  theme(axis.text.x = element_text(angle = 45, hjust = 1))
```

```{r}
# 各变量缺失比例柱状图
diversity_miss |>
  summarise(across(everything(), ~ sum(is.na(.)))) |>
  pivot_longer(everything(), names_to = "variable", values_to = "n_missing") |>
  filter(n_missing > 0) |>
  mutate(pct = n_missing / nrow(diversity_miss) * 100) |>
  ggplot(aes(x = reorder(variable, -n_missing), y = pct)) +
  geom_col(fill = "coral", alpha = 0.8) +
  geom_text(aes(label = paste0(n_missing, " (", round(pct, 1), "%)")),
            vjust = -0.3, size = 3.5) +
  labs(x = "", y = "缺失比例 (%)",
       title = "各变量缺失值数量与比例") +
  theme_minimal()
```

注意上图中第 15 行同时缺失了 4 个变量——这种"共同缺失"模式暗示该样点可能存在系统性的数据采集问题（如设备故障或天气原因导致整个样点数据不完整），而非随机缺失。

::: {.callout-note}
### 缺失值的常见模式

- **完全随机缺失（MCAR）**：缺失与任何变量无关
- **随机缺失（MAR）**：缺失与其他观测变量有关（如高海拔样点更容易缺失土壤数据）
- **非随机缺失（MNAR）**：缺失与缺失值本身有关（如极端 pH 值更容易测量失败）

识别缺失模式有助于选择合适的处理策略。可视化是判断缺失模式的第一步——热力图能直观显示缺失是否集中在特定行或列。
:::

## 异常值检测

异常值可能是数据录入错误，也可能是真实的极端观测。EDA 阶段需要识别它们，但不要急于删除。

### 箱线图法

```{r}
#| fig-width: 10
#| fig-asp: 0.4

vars_numeric <- c("richness", "shannon", "biomass", "soil_ph", "organic_carbon")

outlier_plots <- map(vars_numeric, function(var) {
  ggplot(diversity, aes(y = .data[[var]])) +
    geom_boxplot(fill = "steelblue", alpha = 0.5, width = 0.4) +
    labs(title = var, y = "") +
    theme_minimal(base_size = 10) +
    theme(axis.text.x = element_blank(), axis.ticks.x = element_blank())
})

wrap_plots(outlier_plots, nrow = 1)
```

### IQR 法定量检测

```{r}
detect_outliers_iqr <- function(x) {
  q1 <- quantile(x, 0.25, na.rm = TRUE)
  q3 <- quantile(x, 0.75, na.rm = TRUE)
  iqr <- q3 - q1
  lower <- q1 - 1.5 * iqr
  upper <- q3 + 1.5 * iqr
  sum(x < lower | x > upper, na.rm = TRUE)
}

diversity |>
  select(all_of(vars_numeric)) |>
  summarise(across(everything(), detect_outliers_iqr)) |>
  pivot_longer(everything(), names_to = "variable", values_to = "n_outliers") |>
  arrange(desc(n_outliers))
```

::: {.callout-tip}
### 异常值处理建议

1. 先用箱线图和 IQR 法**识别**异常值
2. 结合领域知识**判断**：是录入错误还是真实极端值？
3. 录入错误 → 修正或删除；真实极端值 → 保留，但在分析中注意其影响
4. 记录所有异常值处理决策，确保可重复
:::

## 描述性统计

### 集中趋势与离散程度

```{r}
diversity |>
  select(where(is.numeric)) |>
  pivot_longer(everything(), names_to = "variable", values_to = "value") |>
  group_by(variable) |>
  summarise(
    n = n(),
    mean = round(mean(value), 2),
    sd = round(sd(value), 2),
    median = round(median(value), 2),
    min = round(min(value), 2),
    max = round(max(value), 2),
    cv = round(sd(value) / mean(value) * 100, 1)  # 变异系数 (%)
  ) |>
  arrange(desc(cv))
```

::: {.callout-note}
## 变异系数（CV）

CV = (标准差 / 均值) × 100%，用于比较不同量纲变量的变异程度。CV > 30% 通常认为变异较大。
:::

### 分组统计

```{r}
diversity |>
  group_by(habitat) |>
  summarise(
    n = n(),
    mean_richness = round(mean(richness), 1),
    sd_richness = round(sd(richness), 1),
    mean_shannon = round(mean(shannon), 2),
    mean_biomass = round(mean(biomass), 0)
  ) |>
  arrange(desc(mean_richness))
```

## 分布检验

### 可视化检验

```{r}
#| fig-width: 10
#| fig-asp: 0.4

vars_to_check <- c("richness", "shannon", "biomass", "soil_ph")

plots <- map(vars_to_check, function(var) {
  ggplot(diversity, aes(x = .data[[var]])) +
    geom_histogram(aes(y = after_stat(density)), bins = 15,
                   fill = "steelblue", alpha = 0.7, color = "white") +
    geom_density(color = "coral", linewidth = 1) +
    labs(title = var, x = "", y = "") +
    theme_minimal(base_size = 10)
})

wrap_plots(plots, nrow = 1)
```

### Q-Q 图

```{r}
#| fig-width: 10
#| fig-asp: 0.4

qq_plots <- map(vars_to_check, function(var) {
  ggplot(diversity, aes(sample = .data[[var]])) +
    stat_qq(alpha = 0.6) +
    stat_qq_line(color = "coral") +
    labs(title = var) +
    theme_minimal(base_size = 10)
})

wrap_plots(qq_plots, nrow = 1)
```

### Shapiro-Wilk 正态性检验

```{r}
diversity |>
  select(all_of(vars_to_check)) |>
  pivot_longer(everything(), names_to = "variable", values_to = "value") |>
  group_by(variable) |>
  summarise(
    W = shapiro.test(value)$statistic,
    p_value = shapiro.test(value)$p.value,
    normal = if_else(p_value > 0.05, "✅ 是", "❌ 否")
  )
```

## 相关性分析

### 相关系数矩阵

```{r}
#| fig-width: 7
#| fig-asp: 1

cor_data <- diversity |>
  select(richness, shannon, evenness, biomass, soil_ph, soil_moisture,
         organic_carbon, elevation, slope)

cor_matrix <- cor(cor_data, use = "complete.obs")

corrplot(cor_matrix, method = "color", type = "lower",
         addCoef.col = "black", number.cex = 0.7,
         tl.col = "black", tl.cex = 0.8,
         col = colorRampPalette(c("#4575b4", "white", "#d73027"))(200))
```

### 关键变量对的散点图

```{r}
#| fig-width: 10
#| fig-asp: 0.35

p1 <- ggplot(diversity, aes(x = soil_ph, y = richness)) +
  geom_point(alpha = 0.5) +
  geom_smooth(method = "lm", color = "steelblue") +
  labs(x = "土壤 pH", y = "物种丰富度") +
  theme_minimal()

p2 <- ggplot(diversity, aes(x = elevation, y = shannon)) +
  geom_point(alpha = 0.5) +
  geom_smooth(method = "loess", color = "coral") +
  labs(x = "海拔 (m)", y = "Shannon 指数") +
  theme_minimal()

p3 <- ggplot(diversity, aes(x = organic_carbon, y = biomass)) +
  geom_point(alpha = 0.5) +
  geom_smooth(method = "lm", color = "forestgreen") +
  labs(x = "有机碳 (g/kg)", y = "生物量 (g/m²)") +
  theme_minimal()

p1 + p2 + p3
```

## 分组比较

```{r}
#| fig-width: 10
#| fig-asp: 0.4

p_hab <- ggplot(diversity, aes(x = habitat, y = richness, fill = habitat)) +
  geom_boxplot(alpha = 0.7) +
  geom_jitter(width = 0.15, alpha = 0.3, size = 1) +
  labs(x = "", y = "物种丰富度") +
  scale_fill_brewer(palette = "Set2") +
  theme_minimal() +
  theme(legend.position = "none")

p_dist <- ggplot(diversity, aes(x = disturbance, y = shannon, fill = disturbance)) +
  geom_boxplot(alpha = 0.7) +
  geom_jitter(width = 0.15, alpha = 0.3, size = 1) +
  labs(x = "", y = "Shannon 指数") +
  scale_fill_brewer(palette = "Pastel1") +
  theme_minimal() +
  theme(legend.position = "none")

p_hab + p_dist
```

## EDA 工作流总结

```
┌─────────────────────────────────────────┐
│           EDA 标准工作流                 │
├─────────────────────────────────────────┤
│                                         │
│  1. 数据概览                            │
│     dim() → glimpse() → summary()       │
│                                         │
│  2. 缺失值分析                          │
│     数量 → 分布模式 → 处理策略          │
│                                         │
│  3. 异常值检测                          │
│     箱线图 → IQR 法 → 领域判断          │
│                                         │
│  4. 描述性统计                          │
│     集中趋势 → 离散程度 → 分组统计      │
│                                         │
│  5. 分布检验                            │
│     直方图 → Q-Q 图 → Shapiro-Wilk      │
│                                         │
│  6. 相关性分析                          │
│     相关矩阵 → 关键散点图               │
│                                         │
│  7. 分组比较                            │
│     箱线图 → 分组统计                   │
│                                         │
│  8. 记录发现                            │
│     模式 → 异常 → 待验证假设            │
│                                         │
└─────────────────────────────────────────┘
```

## EDA 报告模板

一份完整的 EDA 报告应包含：

1. **数据概览**：维度、变量类型、缺失值数量与分布
2. **异常值检测**：识别方法、异常值数量、处理决策
3. **描述性统计**：均值、标准差、变异系数、分组统计
4. **分布检验**：直方图、Q-Q 图、正态性检验结果
5. **相关性分析**：相关系数矩阵、关键变量对的散点图
6. **分组比较**：箱线图、分组统计表
7. **初步发现**：数据中的模式、异常、值得深入研究的问题
8. **后续建议**：基于 EDA 结果，推荐的分析方法和需要注意的事项

::: {.callout-tip}
### EDA 的心态

EDA 不是为了证明什么，而是为了发现什么。保持好奇心，让数据告诉你故事。如果发现了意料之外的模式，不要急着解释——先记录下来，后续用更严格的统计方法验证。
:::

## 课后练习

1. 对 `iris` 数据集进行完整的 EDA：描述性统计 → 分布检验 → 相关性分析 → 分组比较
2. 检验 `iris` 中哪些变量服从正态分布
3. 绘制 4 个数值变量的相关性矩阵热力图
4. 按物种分组，比较花瓣长度的差异（箱线图 + 统计摘要）
5. 写一份简短的 EDA 报告（用 Quarto 渲染为 HTML），总结你的发现
