---
title: "综合实战案例"
execute:
  warning: false
  message: false
---

# 综合实战案例

本章通过一个完整的生态学案例，演示从原始数据到可视化报告的全流程。我们将分析植物多样性与土壤性质的关系。

```{r}
library(tidyverse)
library(corrplot)
library(patchwork)
```

## 案例背景

**研究问题**：广西某自然保护区内，不同海拔梯度上植物多样性与土壤理化性质有何关系？

**数据来源**：沿海拔梯度设置 40 个样方（200-1200m），每个样方记录植物物种数、Shannon 多样性指数，并采集表层土壤（0-20cm）测定理化性质。

## 第一步：数据获取与读取

```{r}
# 模拟原始数据（实际项目中从 CSV 读取）
set.seed(42)
n <- 40

raw_data <- tibble(
  plot_id = paste0("P", sprintf("%02d", 1:n)),
  elevation = sort(runif(n, 200, 1200)),
  richness = rpois(n, lambda = pmax(5, 20 - 0.01 * sort(runif(n, 200, 1200)))),
  shannon = 1.5 + 0.8 * log(rpois(n, lambda = pmax(5, 20 - 0.01 * sort(runif(n, 200, 1200))))) +
            rnorm(n, 0, 0.2),
  cover_pct = runif(n, 40, 95),
  soil_ph = 5.0 + 0.001 * sort(runif(n, 200, 1200)) + rnorm(n, 0, 0.3),
  organic_carbon = 40 - 0.02 * sort(runif(n, 200, 1200)) + rlnorm(n, 0, 0.3),
  total_nitrogen = (40 - 0.02 * sort(runif(n, 200, 1200)) + rlnorm(n, 0, 0.3)) / 12 + rnorm(n, 0, 0.2),
  soil_moisture = 25 + 0.015 * sort(runif(n, 200, 1200)) + rnorm(n, 0, 5),
  slope = runif(n, 5, 45),
  aspect = sample(c("N", "S", "E", "W"), n, replace = TRUE),
  habitat = c(rep("常绿阔叶林", 15), rep("落叶阔叶林", 10),
              rep("针阔混交林", 10), rep("亚高山灌丛", 5))
)

# 人为加入一些数据质量问题
raw_data$soil_ph[c(5, 22)] <- NA
raw_data$organic_carbon[38] <- -3.2
raw_data$richness[15] <- NA
raw_data$cover_pct[c(10, 30)] <- c(105, -2)

head(raw_data)
```

## 第二步：数据清洗

```{r}
# 检查数据质量
cat("数据维度:", dim(raw_data), "\n")
cat("缺失值:\n")
colSums(is.na(raw_data))

# 清洗流水线
clean_data <- raw_data |>
  # 处理不合理的值
  mutate(
    organic_carbon = if_else(organic_carbon < 0, NA_real_, organic_carbon),
    cover_pct = if_else(cover_pct < 0 | cover_pct > 100, NA_real_, cover_pct)
  ) |>
  # 填充缺失值
  mutate(
    soil_ph = replace_na(soil_ph, median(soil_ph, na.rm = TRUE)),
    organic_carbon = replace_na(organic_carbon, median(organic_carbon, na.rm = TRUE)),
    cover_pct = replace_na(cover_pct, median(cover_pct, na.rm = TRUE))
  ) |>
  # 删除物种数缺失的行（核心变量不填充）
  filter(!is.na(richness)) |>
  # 计算衍生变量
  mutate(
    cn_ratio = organic_carbon / total_nitrogen,
    elev_band = cut(elevation, breaks = c(0, 400, 700, 1000, 1500),
                    labels = c("低海拔", "中低海拔", "中高海拔", "高海拔")),
    log_biomass = log(organic_carbon)
  )

cat("\n清洗后:", nrow(clean_data), "行\n")
summary(clean_data |> select(where(is.numeric)))
```

## 第三步：探索性数据分析

### 描述性统计

```{r}
clean_data |>
  group_by(habitat) |>
  summarise(
    n = n(),
    richness_mean = round(mean(richness), 1),
    richness_sd = round(sd(richness), 1),
    shannon_mean = round(mean(shannon), 2),
    ph_mean = round(mean(soil_ph), 2),
    oc_mean = round(mean(organic_carbon), 1)
  )
```

### 分布与相关性

```{r}
#| fig-width: 8
#| fig-asp: 0.8

cor_vars <- clean_data |>
  select(richness, shannon, elevation, soil_ph, organic_carbon,
         total_nitrogen, soil_moisture, slope)

corrplot(cor(cor_vars, use = "complete.obs"),
         method = "color", type = "lower",
         addCoef.col = "black", number.cex = 0.6,
         tl.col = "black", tl.cex = 0.7,
         col = colorRampPalette(c("#2166ac", "white", "#b2182b"))(200))
```

## 第四步：核心分析与可视化

### 海拔梯度上的多样性变化

```{r}
#| fig-width: 10
#| fig-asp: 0.4

p1 <- ggplot(clean_data, aes(x = elevation, y = richness)) +
  geom_point(aes(color = habitat), size = 2.5, alpha = 0.7) +
  geom_smooth(method = "loess", color = "black", linewidth = 0.8) +
  labs(x = "海拔 (m)", y = "物种丰富度", color = "植被类型") +
  theme_bw()

p2 <- ggplot(clean_data, aes(x = elevation, y = shannon)) +
  geom_point(aes(color = habitat), size = 2.5, alpha = 0.7) +
  geom_smooth(method = "loess", color = "black", linewidth = 0.8) +
  labs(x = "海拔 (m)", y = "Shannon 指数", color = "植被类型") +
  theme_bw()

p1 + p2 + plot_layout(guides = "collect") &
  theme(legend.position = "bottom")
```

### 土壤因子与多样性的关系

```{r}
#| fig-width: 10
#| fig-asp: 0.35

p_ph <- ggplot(clean_data, aes(x = soil_ph, y = richness)) +
  geom_point(alpha = 0.6) +
  geom_smooth(method = "lm", color = "steelblue") +
  labs(x = "土壤 pH", y = "物种丰富度") +
  theme_bw()

p_oc <- ggplot(clean_data, aes(x = organic_carbon, y = richness)) +
  geom_point(alpha = 0.6) +
  geom_smooth(method = "lm", color = "coral") +
  labs(x = "有机碳 (g/kg)", y = "物种丰富度") +
  theme_bw()

p_moist <- ggplot(clean_data, aes(x = soil_moisture, y = richness)) +
  geom_point(alpha = 0.6) +
  geom_smooth(method = "lm", color = "forestgreen") +
  labs(x = "土壤含水量 (%)", y = "物种丰富度") +
  theme_bw()

p_ph + p_oc + p_moist +
  plot_annotation(tag_levels = "a", tag_prefix = "(", tag_suffix = ")")
```

### 不同植被类型的比较

```{r}
ggplot(clean_data, aes(x = reorder(habitat, -richness), y = richness, fill = habitat)) +
  geom_boxplot(alpha = 0.7, outlier.shape = NA) +
  geom_jitter(width = 0.15, alpha = 0.4, size = 1.5) +
  labs(x = "", y = "物种丰富度",
       title = "不同植被类型的物种丰富度比较") +
  scale_fill_brewer(palette = "Set2") +
  theme_bw() +
  theme(legend.position = "none")
```

## 第五步：简单统计检验

```{r}
# 线性回归：物种丰富度 ~ 海拔
model <- lm(richness ~ elevation + soil_ph + organic_carbon + soil_moisture, data = clean_data)
summary(model)
```

```{r}
# 方差分析：不同植被类型的物种丰富度差异
anova_result <- aov(richness ~ habitat, data = clean_data)
summary(anova_result)
```

## 第六步：生成可重复性报告

本章的所有代码都写在一个 `.qmd` 文件中，可以一键渲染为 HTML 报告。这就是可重复性研究的核心——任何人拿到你的数据和代码，都能重现完全相同的结果。

### 可重复性检查清单

- [x] 原始数据未被修改
- [x] 所有清洗步骤都在代码中
- [x] 设置了随机种子（`set.seed(42)`）
- [x] 图表可以通过运行代码重新生成
- [x] 统计结果可以通过运行代码重新计算
- [x] 使用了相对路径
- [x] 代码有注释说明每一步的目的

## 课后练习

1. 选择一个你感兴趣的生态学问题，从公共数据库下载数据
2. 按照本章的六步流程完成完整的数据分析
3. 将分析写成 Quarto 文档，渲染为 HTML 报告
4. 将项目（数据 + 代码 + 报告）提交到 GitHub
