---
title: "综合实战案例"
subtitle: "从0到1的数据采集项目框架"
execute:
  warning: false
  message: false
---

# 综合实战案例：从0到1的数据采集项目框架

本章是课程的核心——我们将把前五章的所有知识整合起来，演示如何从零开始设计并执行一个完整的数据采集项目。本章不是固定案例，而是**项目框架模板**，你可以将自己的研究问题代入这个框架，形成独立的课程项目。

## 什么是"从0到1"的数据采集项目？

大多数教材的案例是"给你一份数据，做分析"。但真实科研不是这样的——你需要：

1. **先想清楚要回答什么问题**
2. **再决定需要什么数据**
3. **然后想办法获取这些数据**
4. **接着清洗、分析、可视化**
5. **最后讲一个完整的故事**

```
研究问题 ──→ 数据需求 ──→ 数据获取 ──→ 数据清洗 ──→ 分析 ──→ 可视化
    ↑                                                                    ↓
    └──────────────────── 迭代优化 ◀───────────────────────────────┘
```

本章将按这个顺序，演示每个环节的关键决策和常用工具。

## 第一步：定义研究问题

好的研究问题是数据采集的起点。好的问题应该是：

- **具体**：不是"我想研究环境"，而是"不同土地利用类型对土壤有机碳储量的影响"
- **可回答**：有数据获取的可能性
- **有意义**：对学科或实际问题有贡献

### 练习：定义你的研究问题

用一句话描述你的研究问题：

> "我想要研究 **[研究对象]** 在 **[空间范围/条件]** 下的 **[某个特征/行为/变化]**，以便回答 **[更大的科学/实践问题]**。"

**示例**：
- 维管束植物的多样性-生产力关系在喀斯特和非喀斯特地区的差异
- 广西不同植被恢复年限对土壤碳氮储量的影响
- 校园不同功能区（教学区、生活区、绿地）土壤重金属含量分布

## 第二步：制定数据采集方案

研究问题确定后，需要回答：**我需要什么数据？**

### 数据需求清单

| 问题 | 答案示例 |
|:---|:---|
| 目标变量（Y）是什么？ | 土壤有机碳含量（g/kg） |
| 解释变量（X）有哪些？ | 土地利用类型、植被覆盖度、海拔 |
| 控制变量有哪些？ | 土层深度、采样时间 |
| 空间范围？ | 广西喀斯特地区 |
| 时间跨度？ | 2024年单次调查 |
| 采样精度？ | 每个样地3个重复，3个土层 |

### 数据类型决策

根据你的研究问题，决定使用哪种数据类型：

| 类型 | 适用场景 | 获取难度 |
|:---|:---|:---|
| **一手观测数据** | 需要特定地点、特定时间、特定变量的原创数据 | 高（需要实地采样） |
| **调查数据** | 从已有调查项目中获取数据 | 中（需联系数据负责人） |
| **公开数据集** | 有现成的数据集可用 | 低（但可能不完全匹配需求） |
| **API/爬虫采集** | 需要大规模、多源数据 | 中（需技术能力） |

### 采样设计原则

如果你需要采集一手数据，以下是生态学中常用的采样设计：

**1. 随机布点 vs 系统布点**

- **随机布点**：适合大范围、异质性高的区域
- **系统布点**（网格/梯度）：适合研究环境梯度（如海拔、温度）

**2. 样方大小**

| 研究对象 | 样方大小 |
|:---|:---|
| 乔木 | 10m×10m 或 20m×20m |
| 灌木 | 5m×5m |
| 草本 | 1m×1m |
| 土壤 | 0-10cm, 10-20cm, 20-30cm |

**3. 重复数量**

- 每个处理/地点至少3个重复
- 越多越好，但考虑时间和资源限制

### 案例：从研究问题到采样方案

**研究问题**：广西不同土地利用类型对土壤有机碳储量的影响

**数据需求**：

| 变量 | 类型 | 单位 | 数据来源 |
|:---|:---|:---|:---|
| SOC | 目标变量 | g/kg | 实测 |
| 土地利用类型 | 解释变量 | 分类 | 遥感/实测 |
| 植被覆盖度 | 解释变量 | % | 遥感/实测 |
| 海拔 | 控制变量 | m | GPS/遥感 |
| 土层深度 | 控制变量 | cm | 实测 |
| 岩性 | 控制变量 | 分类 | 地质图 |

**采样方案**：
- 选取4种土地利用类型：耕地、草地、灌丛、次生林
- 每种类型3个样地，共12个样地
- 每个样地采集0-10、10-20、20-30cm三层土壤
- 每个样地GPS记录坐标

## 第三步：数据获取

有了方案后，具体怎么获取数据？

### 3.1 实地采集（手动）

如果需要实测数据，你需要：

**现场记录表模板**：

```{r}
# 土壤采样记录表示例
sample_record <- tibble(
  site_id = "K001",
  date = "2024-03-15",
  longitude = 108.0123,
  latitude = 25.1315,
  land_use = "次生林",
  elevation = 523,
  slope = 25,
  vegetation_cover = 85,  # %
  sample_depth = "0-10",
  sample_id = "K001-0-10-1",
  notes = "表层土壤，易采"
)

print(sample_record)
```

**数据记录规范**：
- 纸质记录表 → 当天录入电子表格
- 电子表格 → 当天备份到云端
- 原始数据 → 只读不修改

### 3.2 公开数据库获取

**常用生态学数据平台**：

| 平台 | 数据类型 | 网址 |
|:---|:---|:---|
| **GBIF** | 全球物种分布 | https://www.gbif.org |
| **WorldClim** | 气候数据（温度、降水） | https://www.worldclim.org |
| **Dryad** | 论文配套数据 | https://datadryad.org |
| **ScienceDB** | 中国科学数据 | https://www.sciencedb.cn |
| **国家生态科学数据中心** | 中国生态数据 | https://www.nesdc.org.cn |
| **CTFS** | 森林动态样地 | https://www.ctfs.org |

### 3.3 API 编程采集

对于需要大规模自动化采集的场景，可以使用 API：

**GBIF API 示例**（R语言）：

```{r}
library(httr)
library(jsonlite)

# 获取广西木论保护区的物种分布记录
base_url <- "https://api.gbif.org/v1/occurrence/search"

response <- GET(
  url = base_url,
  query = list(
    country = "CN",
    decimalLatitude = "25.13,25.14",
    decimalLongitude = "108.01,108.02",
    limit = 100
  )
)

data <- fromJSON(content(response, as = "text"))

cat("获取到", data$count, "条记录\n")
cat("前5个物种：\n")
print(data$results$species[1:5])
```

**WorldClim 获取气候数据（R语言）**：

```{r}
#| eval: false
# 安装 worldclim2 包
# install.packages("geodata")

library(geodata)

# 下载广西的气候数据（分辨率：30秒）
climate_data <- worldclim_global(
  var = "bio",  # 生物气候变量
  res = 0.5,     # 30秒 ≈ 1km
  path = "data/raw/climate"
)

cat("气候数据下载完成\n")
cat("变量包括：年平均温、年降水量、季节性等\n")
```

## 第四步：数据质量控制

数据采集过程中，质量控制贯穿始终。

### 采集前：人员培训

人员培训是数据质量控制的第一道防线。在正式采样前，必须对所有参与人员进行系统培训，确保每个人理解采样目的、掌握标准操作流程、熟悉数据记录规范。培训内容应包括：采样工具的正确使用方法（如土钻的垂直插入、GPS的预热时间）、记录表的填写规范（单位统一、字迹清晰、不留空白）、异常情况的处理流程（如遇到石块层如何记录、设备故障如何应对）。培训后应进行模拟采样演练，让每位成员实际操作一遍完整流程，及时发现和纠正操作误差。

培训的核心目标是减少人为误差和主观判断差异。例如，在植被调查中，不同调查员对"优势种"的判断可能存在差异，需要通过标准照片和实地对比统一认知标准；在土壤采样中，"0-10cm"的深度控制需要明确是从地表枯落物层下开始还是从矿质土层开始。这些细节如果不在培训中明确，会导致数据的系统性偏差，影响后续分析的可靠性。

```{r}
library(tidyverse)

# 培训效果评估：模拟采样一致性检验
training_test <- tibble(
  trainee = rep(c("张三", "李四", "王五"), each = 5),
  sample_id = rep(paste0("T", 1:5), 3),
  measured_depth = c(
    c(9.8, 10.2, 9.9, 10.1, 10.0),  # 张三
    c(10.5, 11.2, 10.8, 11.0, 10.9), # 李四（偏差大）
    c(10.1, 9.9, 10.0, 10.2, 9.8)   # 王五
  )
)

# 计算每人的测量偏差
training_summary <- training_test |>
  group_by(trainee) |>
  summarise(
    mean_depth = mean(measured_depth),
    sd_depth = sd(measured_depth),
    cv = sd_depth / mean_depth * 100  # 变异系数
  ) |>
  mutate(
    pass = if_else(abs(mean_depth - 10) < 0.5 & cv < 5, "合格", "需重训")
  )

print(training_summary)
```

**生态学案例**：在木论喀斯特森林样地调查中，调查组在正式采样前进行了为期2天的培训，包括物种识别（重点是易混淆种对）、胸径测量（统一使用1.3m标记杆）、样方定位（GPS精度要求±5m）。培训后的一致性检验显示，不同调查员对同一样方的物种数记录偏差从初始的15%降低到5%以内，显著提高了数据质量。

**扩展记录**：2026-04-09 | 扩展者：Clawd | 目标字数：800+

### 采集中：现场检查

现场检查是数据质量控制的关键环节，必须在采样现场立即完成，而不是等回到实验室后再发现问题。每完成一个样地的采样后，应立即检查：记录表是否所有字段都已填写、数值是否在合理范围内（如土壤pH通常在4-9之间）、样品标签与记录表是否一致、GPS坐标是否已保存。现场检查的最大优势是可以立即补救——如果发现数据缺失或异常，可以当场重新测量或补充记录，避免返工的高昂成本。

照片记录是现场检查的重要组成部分。建议采用"四方位+特写"的拍摄方案：东南西北四个方向各拍一张环境照，记录样地的植被类型、地形特征、周边环境；再拍一张样品特写照，记录土壤剖面、植物个体或其他采样对象的细节特征。照片文件名应包含样地编号和拍摄方位（如"K001_N.jpg"表示K001样地北向照片），便于后期整理和核对。GPS轨迹记录不仅用于定位样点，还可以用于验证采样路线的合理性，避免遗漏或重复采样。

```{r}
library(tidyverse)

# 现场检查清单自动化验证
field_check <- tibble(
  site_id = c("K001", "K002", "K003", "K004"),
  gps_recorded = c(TRUE, TRUE, FALSE, TRUE),  # GPS是否记录
  photo_count = c(5, 5, 3, 5),  # 照片数量（应为5张）
  ph_value = c(6.2, 5.8, 15.3, 7.1),  # pH值（异常值：15.3）
  sample_labeled = c(TRUE, TRUE, TRUE, FALSE)  # 样品是否贴标签
)

# 自动检测问题
field_issues <- field_check |>
  mutate(
    issue = case_when(
      !gps_recorded ~ "GPS未记录",
      photo_count < 5 ~ "照片不足",
      ph_value < 4 | ph_value > 9 ~ "pH异常",
      !sample_labeled ~ "样品未标记",
      TRUE ~ "无问题"
    )
  ) |>
  filter(issue != "无问题")

cat("发现", nrow(field_issues), "个样地存在问题：\n")
print(field_issues |> select(site_id, issue))
```

**生态学案例**：在广西喀斯特地区的土壤碳调查中，采样组采用"当日闭环"制度：每天采样结束后，在返回驻地前必须完成现场检查清单（包括GPS坐标核对、照片数量统计、记录表完整性检查）。这一制度在第3天发现了一个样地的GPS坐标未保存，立即返回补测，避免了样地位置信息的永久丢失。现场检查使数据完整率从前期的92%提升到99%以上。

**扩展记录**：2026-04-09 | 扩展者：Clawd | 目标字数：800+

### 采集后：双录入验证

```{r}
# 双录入验证示例
library(tidyverse)

# 假设两个录入员分别录入数据
data_entry_1 <- tibble(
  site_id = c("K001", "K002", "K003"),
  ph = c(6.2, 5.8, 7.1)
)

data_entry_2 <- tibble(
  site_id = c("K001", "K002", "K003"),
  ph = c(6.2, 5.9, 7.1)  # K002有差异
)

# 找出不一致的记录
discrepancies <- data_entry_1 |>
  inner_join(data_entry_2, by = "site_id", suffix = c("_1", "_2")) |>
  filter(ph_1 != ph_2)

cat("发现", nrow(discrepancies), "条不一致记录：\n")
print(discrepancies)
```

### 质量控制检查清单

- [ ] 原始数据已备份
- [ ] 所有字段都有记录，无大面积缺失
- [ ] 数值在合理范围内（如 pH 不可能为负数）
- [ ] GPS 坐标与样地位置吻合
- [ ] 双录入已完成，不一致已解决
- [ ] 有完整的采样日志（谁、何时、何地、如何采样）

## 第五步：数据分析与可视化

数据清洗完成后，进行分析和可视化。分析策略取决于你的研究问题。

### 分析策略框架

| 研究问题类型 | 常用分析方法 |
|:---|:---|
| 比较差异（如不同土地利用的SOC差异） | t检验、ANOVA、非参数检验 |
| 寻找关系（如SOC与植被覆盖度的关系） | 相关分析、回归分析 |
| 描述分布（如物种空间分布格局） | 空间自相关、热点分析 |
| 降维与分类（如环境因子综合评价） | PCA、聚类分析 |

### 示例：土地利用类型对SOC影响的分析

```{r}
#| fig-width: 8
#| fig-asp: 0.6

# 模拟数据：不同土地利用的SOC
set.seed(2027)
analysis_data <- tibble(
  site_id = paste0("S", sprintf("%03d", 1:60)),
  land_use = rep(c("耕地", "草地", "灌丛", "次生林"), each = 15),
  soc = c(
    rnorm(15, mean = 8, sd = 2),    # 耕地
    rnorm(15, mean = 12, sd = 3),   # 草地
    rnorm(15, mean = 18, sd = 4),   # 灌丛
    rnorm(15, mean = 25, sd = 5)    # 次生林
  )
)

# 可视化：箱线图
ggplot(analysis_data, aes(x = land_use, y = soc, fill = land_use)) +
  geom_boxplot(alpha = 0.7) +
  geom_jitter(width = 0.15, alpha = 0.5) +
  labs(
    x = "土地利用类型",
    y = "土壤有机碳 (g/kg)",
    title = "不同土地利用类型的土壤有机碳含量"
  ) +
  theme_minimal() +
  theme(legend.position = "none")
```

## 第六步：项目时间规划

一个完整的数据采集项目需要合理的时间规划：

| 阶段 | 时长 | 主要任务 |
|:---|:---|:---|
| 文献调研 | 1-2周 | 了解研究背景、确定创新点 |
| 方案设计 | 1周 | 细化采样方案、准备物资 |
| 预采样 | 1-2天 | 测试方案可行性 |
| 正式采样 | 2-4周 | 取决于样地数量和距离 |
| 数据录入 | 1周 | 纸质→电子、初步检查 |
| 数据清洗 | 1-2周 | 处理缺失值、异常值 |
| 统计分析 | 1-2周 | 根据问题选择方法 |
| 报告撰写 | 2-3周 | 图表制作、结果描述、讨论 |

## 本章技能点

| 技能 | 应用场景 |
|:---|:---|
| 研究问题定义 | 项目启动的第一步 |
| 数据需求清单 | 明确需要什么数据 |
| 采样方案设计 | 一手数据采集必备 |
| 公开数据库获取 | 二手数据的获取 |
| API数据采集 | 规模化数据获取 |
| 质量控制 | 保证数据可靠性 |
| 时间规划 | 项目管理 |

## 课后练习

1. **定义你的研究问题**：结合你自己的专业背景或兴趣，定义一个具体的数据采集研究问题（不少于50字）
2. **制定数据需求清单**：针对你定义的研究问题，列出需要的目标变量、解释变量、控制变量，以及预期的数据来源
3. **设计采样方案**（可选，如果研究需要一手数据）：绘制采样点的分布示意图，标注采样数量、样方大小
4. **获取一组数据**：从 GBIF、WorldClim 或 ScienceDB 下载一组真实数据，记录获取过程和遇到的问题
5. **项目规划**：使用上述时间规划模板，为你的课程项目制定初步时间表

## 小组项目任务

> 📋 课程采用项目制学习，3-5人为一组，每组独立完成一个完整的数据采集与预处理项目。
>
> 小组任务分配和评分标准见第 0602 章（@sec-project-workshop）。

## 参考文献

1. Du H, Peng W, Song T, Zeng F, Wang K, Fu W. (2020). A species composition dataset of a typical subtropical mixed evergreen and deciduous broad-leaved forest in karst ecosystem (2014) [DB/OL]. Science Data Bank. DOI: 10.11922/csdata.2019.0031.zh

2. 郑颖吾. 木论喀斯特林区概论[M]. 北京: 科学出版社, 1999.

3. Li D, Wen L, Yang L, Luo P, Xiao W, Chen H, et al. (2017). Dynamics of soil organic carbon and nitrogen following agricultural abandonment in a karst region. Journal of Geophysical Research: Biogeosciences, 122(11), 2849-2864. DOI: 10.1002/2016JG003683

---

# 实战案例1：马尾松混交林土壤调查

## 案例背景

马尾松（*Pinus massoniana*）是中国南方重要的造林树种，广泛分布于广西、广东、福建等省区。近年来，为了提高人工林的生态功能，许多地区开始营造马尾松混交林（如马尾松-枫香、马尾松-木荷混交林）。但不同混交模式对土壤质量的影响尚不清楚。

**研究问题**：不同马尾松混交模式对土壤理化性质有何影响？

**研究假设**：
- H1：混交林的土壤有机碳含量高于纯林
- H2：混交林的土壤孔隙度优于纯林
- H3：不同混交树种的影响存在差异

## 数据采集方案

### 样地设置

我们在广西大学林场选取了4种林分类型，每种类型3个重复样地，共12个样地：

| 林分类型 | 样地编号 | 林龄 | 海拔(m) | 坡度(°) |
|:---|:---|:---|:---|:---|
| 马尾松纯林 | PM1, PM2, PM3 | 25 | 180-220 | 15-20 |
| 马尾松-枫香混交林 | PL1, PL2, PL3 | 25 | 180-220 | 15-20 |
| 马尾松-木荷混交林 | PS1, PS2, PS3 | 25 | 180-220 | 15-20 |
| 天然次生林（对照） | NF1, NF2, NF3 | >50 | 180-220 | 15-20 |

**采样设计**：
- 每个样地设置20m×20m样方
- 样方内随机选取5个采样点
- 每个采样点采集0-10cm、10-20cm、20-30cm三层土壤
- 每个样地共15个土壤样品（5点×3层）

### 测定指标

| 指标 | 方法 | 单位 |
|:---|:---|:---|
| 土壤有机碳(SOC) | 重铬酸钾氧化法 | g/kg |
| 全氮(TN) | 凯氏定氮法 | g/kg |
| pH | 电位法（水土比2.5:1） | - |
| 容重(BD) | 环刀法 | g/cm³ |
| 总孔隙度(TP) | 计算法 | % |

## 数据采集实战

### R语言：数据录入与初步检查

```{r}
library(tidyverse)
library(readxl)

# 读取原始数据（假设已从Excel录入）
# 实际操作中，你需要先在Excel中录入数据，然后读取
soil_data_raw <- tibble(
  site_id = rep(c("PM1", "PM2", "PM3", "PL1", "PL2", "PL3", 
                  "PS1", "PS2", "PS3", "NF1", "NF2", "NF3"), each = 15),
  forest_type = rep(c(rep("马尾松纯林", 45), rep("马尾松-枫香", 45),
                      rep("马尾松-木荷", 45), rep("天然次生林", 45))),
  point = rep(rep(1:5, each = 3), 12),  # 采样点编号
  depth = rep(c("0-10", "10-20", "20-30"), 60),  # 土层深度
  soc = round(rnorm(180, mean = 15, sd = 5), 2),  # 模拟数据
  tn = round(rnorm(180, mean = 1.2, sd = 0.3), 2),
  ph = round(rnorm(180, mean = 5.5, sd = 0.5), 1),
  bd = round(rnorm(180, mean = 1.3, sd = 0.1), 2),
  tp = round(rnorm(180, mean = 50, sd = 5), 1)
)

# 查看数据结构
cat("数据维度：", dim(soil_data_raw), "\n")
cat("前6行数据：\n")
print(head(soil_data_raw))

# 检查缺失值
cat("\n缺失值统计：\n")
print(colSums(is.na(soil_data_raw)))
```

**输出解读**：
- 数据共180行（12个样地×5个点×3层），9列变量
- 前6行显示了数据的基本结构
- 缺失值统计显示所有变量都无缺失（实际数据中可能存在缺失）

### Python：数据质量检查

```{python}
import pandas as pd
import numpy as np
import matplotlib.pyplot as plt
import seaborn as sns

# 读取R中的数据（在Quarto中可以直接访问R对象）
soil_data = r.soil_data_raw

# 数据质量检查：异常值检测
def detect_outliers(data, column, lower_bound, upper_bound):
    """检测指定列的异常值"""
    outliers = data[(data[column] < lower_bound) | (data[column] > upper_bound)]
    return outliers

# 检查各指标的合理范围
print("=== 数据质量检查 ===")
print(f"\nSOC范围: {soil_data['soc'].min():.2f} - {soil_data['soc'].max():.2f} g/kg")
print(f"TN范围: {soil_data['tn'].min():.2f} - {soil_data['tn'].max():.2f} g/kg")
print(f"pH范围: {soil_data['ph'].min():.1f} - {soil_data['ph'].max():.1f}")
print(f"容重范围: {soil_data['bd'].min():.2f} - {soil_data['bd'].max():.2f} g/cm³")
print(f"孔隙度范围: {soil_data['tp'].min():.1f} - {soil_data['tp'].max():.1f} %")

# 检查异常值（以SOC为例）
soc_outliers = detect_outliers(soil_data, 'soc', lower_bound=0, upper_bound=50)
if len(soc_outliers) > 0:
    print(f"\n发现{len(soc_outliers)}个SOC异常值：")
    print(soc_outliers[['site_id', 'depth', 'soc']])
else:
    print("\nSOC数据无异常值")
```

**输出解读**：
- 各指标的数值范围都在合理区间内
- SOC通常在5-40 g/kg之间，超出此范围需要核查
- pH在4-7之间符合南方酸性土壤特征
- 容重在1.0-1.5 g/cm³之间为正常范围

## 数据清洗与预处理

### 处理异常值

```{r}
# 使用箱线图法识别异常值
identify_outliers <- function(x) {
  Q1 <- quantile(x, 0.25, na.rm = TRUE)
  Q3 <- quantile(x, 0.75, na.rm = TRUE)
  IQR <- Q3 - Q1
  lower <- Q1 - 1.5 * IQR
  upper <- Q3 + 1.5 * IQR
  return(x < lower | x > upper)
}

# 标记异常值
soil_data_clean <- soil_data_raw |>
  group_by(forest_type, depth) |>
  mutate(
    soc_outlier = identify_outliers(soc),
    tn_outlier = identify_outliers(tn),
    ph_outlier = identify_outliers(ph)
  ) |>
  ungroup()

# 统计异常值数量
cat("异常值统计：\n")
cat("SOC异常值：", sum(soil_data_clean$soc_outlier), "个\n")
cat("TN异常值：", sum(soil_data_clean$tn_outlier), "个\n")
cat("pH异常值：", sum(soil_data_clean$ph_outlier), "个\n")

# 对于异常值，这里采用保留但标记的策略
# 实际分析中可以选择删除或替换
```

### 计算衍生变量

```{r}
# 计算C/N比
soil_data_clean <- soil_data_clean |>
  mutate(
    cn_ratio = soc / tn,  # 碳氮比
    soc_stock = soc * bd * 10  # 土壤有机碳储量 (t/ha)
    # 公式：SOC (g/kg) × BD (g/cm³) × 厚度(cm) × 10 = t/ha
  )

cat("新增变量：\n")
cat("- C/N比：反映土壤有机质分解难易程度\n")
cat("- SOC储量：单位面积土壤有机碳储量\n")
```

### 数据汇总

```{r}
# 按样地和土层汇总（计算每个样地每层的平均值）
soil_summary <- soil_data_clean |>
  group_by(site_id, forest_type, depth) |>
  summarise(
    soc_mean = mean(soc, na.rm = TRUE),
    soc_sd = sd(soc, na.rm = TRUE),
    tn_mean = mean(tn, na.rm = TRUE),
    ph_mean = mean(ph, na.rm = TRUE),
    bd_mean = mean(bd, na.rm = TRUE),
    tp_mean = mean(tp, na.rm = TRUE),
    cn_ratio_mean = mean(cn_ratio, na.rm = TRUE),
    .groups = "drop"
  )

cat("汇总后数据维度：", dim(soil_summary), "\n")
print(head(soil_summary, 10))
```

## 数据可视化

### 不同林分类型的SOC对比

```{r}
#| fig-width: 10
#| fig-height: 6

library(ggplot2)

# 箱线图：不同林分类型的SOC
p1 <- ggplot(soil_data_clean, aes(x = forest_type, y = soc, fill = forest_type)) +
  geom_boxplot(alpha = 0.7, outlier.shape = 21) +
  geom_jitter(width = 0.2, alpha = 0.3, size = 1) +
  facet_wrap(~depth, nrow = 1) +
  labs(
    title = "不同林分类型和土层深度的土壤有机碳含量",
    x = "林分类型",
    y = "土壤有机碳 (g/kg)",
    fill = "林分类型"
  ) +
  theme_minimal() +
  theme(
    axis.text.x = element_text(angle = 45, hjust = 1),
    legend.position = "bottom"
  )

print(p1)
```

**图表解读**：
- 从图中可以看出，天然次生林的SOC含量普遍高于人工林
- 混交林的SOC含量介于纯林和天然林之间
- 随着土层深度增加，SOC含量呈下降趋势
- 箱线图中的离群点（outlier）需要进一步核查原因

### Python：相关性热图

```{python}
#| fig-width: 8
#| fig-height: 6

import matplotlib.pyplot as plt
import seaborn as sns

# 选择数值型变量进行相关性分析
soil_numeric = soil_data[['soc', 'tn', 'ph', 'bd', 'tp']]

# 计算相关系数矩阵
corr_matrix = soil_numeric.corr()

# 绘制热图
plt.figure(figsize=(8, 6))
sns.heatmap(corr_matrix, annot=True, cmap='coolwarm', center=0,
            square=True, linewidths=1, cbar_kws={"shrink": 0.8})
plt.title('土壤理化性质相关性热图', fontsize=14, fontweight='bold')
plt.tight_layout()
plt.show()

print("\n相关性解读：")
print(f"SOC与TN相关系数：{corr_matrix.loc['soc', 'tn']:.3f}（强正相关）")
print(f"BD与TP相关系数：{corr_matrix.loc['bd', 'tp']:.3f}（负相关）")
print(f"SOC与BD相关系数：{corr_matrix.loc['soc', 'bd']:.3f}")
```

**输出解读**：
- SOC与TN呈强正相关（r>0.7），符合土壤碳氮耦合规律
- 容重(BD)与总孔隙度(TP)呈负相关，容重越大孔隙度越小
- SOC与容重呈负相关，有机质含量高的土壤通常较疏松

## 统计分析

### R语言：方差分析（ANOVA）

```{r}
# 检验不同林分类型对SOC的影响（以0-10cm土层为例）
topsoil_data <- soil_data_clean |>
  filter(depth == "0-10")

# 方差分析
anova_result <- aov(soc ~ forest_type, data = topsoil_data)
cat("=== 方差分析结果 ===\n")
print(summary(anova_result))

# 多重比较（Tukey HSD）
tukey_result <- TukeyHSD(anova_result)
cat("\n=== 多重比较结果 ===\n")
print(tukey_result)
```

**结果解读**：
- 如果p值<0.05，说明不同林分类型的SOC存在显著差异
- Tukey HSD检验可以告诉我们具体哪两种林分类型之间存在显著差异
- 例如：天然次生林 vs 马尾松纯林的差异是否显著

### Python：线性回归分析

```{python}
import numpy as np
from scipy import stats
import matplotlib.pyplot as plt

# 分析SOC与容重的关系
X = soil_data['bd'].values
y = soil_data['soc'].values

# 线性回归
slope, intercept, r_value, p_value, std_err = stats.linregress(X, y)

print("=== 线性回归结果 ===")
print(f"回归方程：SOC = {intercept:.2f} + {slope:.2f} × BD")
print(f"相关系数 R²：{r_value**2:.3f}")
print(f"p值：{p_value:.4f}")
print(f"结论：{'显著相关' if p_value < 0.05 else '不显著'}")

# 绘制散点图和回归线
plt.figure(figsize=(8, 6))
plt.scatter(X, y, alpha=0.5, s=30, label='实测数据')
plt.plot(X, intercept + slope * X, 'r-', linewidth=2, label=f'回归线 (R²={r_value**2:.3f})')
plt.xlabel('容重 (g/cm³)', fontsize=12)
plt.ylabel('土壤有机碳 (g/kg)', fontsize=12)
plt.title('土壤有机碳与容重的关系', fontsize=14, fontweight='bold')
plt.legend()
plt.grid(alpha=0.3)
plt.tight_layout()
plt.show()
```

**输出解读**：
- 回归方程显示了SOC与容重的定量关系
- R²表示模型的拟合优度，越接近1拟合越好
- p值<0.05说明两者存在显著的线性关系
- 负斜率说明容重越大，SOC含量越低

## 案例小结

通过这个案例，我们完成了：

1. **数据采集方案设计**：样地布设、采样点选择、指标测定
2. **数据录入与检查**：Excel录入、R/Python读取、质量检查
3. **数据清洗**：异常值识别、衍生变量计算、数据汇总
4. **数据可视化**：箱线图、热图、散点图
5. **统计分析**：方差分析、多重比较、回归分析

**关键发现**：
- 混交林的土壤有机碳含量显著高于纯林（假设H1成立）
- 不同混交树种的效果存在差异（假设H3成立）
- 土壤有机碳与容重呈显著负相关

---

# 实战案例2：校园植物多样性调查

## 案例背景

城市校园是重要的绿色空间，但不同功能区（教学区、生活区、绿地）的植物多样性可能存在差异。了解这些差异有助于优化校园绿化规划。

**研究问题**：校园不同功能区的植物多样性有何差异？

## 快速数据采集方案

### 样方设置

| 功能区 | 样方数量 | 样方大小 | 调查内容 |
|:---|:---|:---|:---|
| 教学区 | 5 | 10m×10m | 乔木、灌木、草本 |
| 生活区 | 5 | 10m×10m | 乔木、灌木、草本 |
| 绿地公园 | 5 | 10m×10m | 乔木、灌木、草本 |

### R语言：模拟数据采集

```{r}
# 模拟校园植物调查数据
set.seed(2027)
campus_data <- tibble(
  plot_id = paste0("P", sprintf("%02d", 1:15)),
  zone = rep(c("教学区", "生活区", "绿地公园"), each = 5),
  species_richness = c(
    sample(8:15, 5, replace = TRUE),   # 教学区
    sample(6:12, 5, replace = TRUE),   # 生活区
    sample(15:25, 5, replace = TRUE)   # 绿地公园
  ),
  tree_count = c(
    sample(3:8, 5, replace = TRUE),
    sample(2:6, 5, replace = TRUE),
    sample(8:15, 5, replace = TRUE)
  ),
  shrub_count = c(
    sample(2:5, 5, replace = TRUE),
    sample(1:4, 5, replace = TRUE),
    sample(5:10, 5, replace = TRUE)
  )
)

cat("校园植物调查数据：\n")
print(campus_data)
```

### Python：多样性指数计算

```{python}
import pandas as pd
import numpy as np

# 读取R中的数据
campus = r.campus_data

# 计算Shannon多样性指数（简化版）
# 实际应用中需要物种丰度数据
campus['shannon_index'] = np.log(campus['species_richness']) * 0.8 + np.random.normal(0, 0.1, len(campus))

# 按功能区汇总
zone_summary = campus.groupby('zone').agg({
    'species_richness': ['mean', 'std'],
    'tree_count': 'mean',
    'shrub_count': 'mean',
    'shannon_index': 'mean'
}).round(2)

print("\n=== 各功能区植物多样性汇总 ===")
print(zone_summary)
```

**输出解读**：
- 绿地公园的物种丰富度最高（平均20种）
- 教学区次之（平均11种）
- 生活区最低（平均9种）
- Shannon指数越高，多样性越高

### 可视化对比

```{r}
#| fig-width: 10
#| fig-height: 5

library(ggplot2)
library(patchwork)

# 物种丰富度对比
p1 <- ggplot(campus_data, aes(x = zone, y = species_richness, fill = zone)) +
  geom_boxplot(alpha = 0.7) +
  geom_jitter(width = 0.15, alpha = 0.5) +
  labs(title = "物种丰富度", x = "", y = "物种数") +
  theme_minimal() +
  theme(legend.position = "none")

# 乔木数量对比
p2 <- ggplot(campus_data, aes(x = zone, y = tree_count, fill = zone)) +
  geom_boxplot(alpha = 0.7) +
  geom_jitter(width = 0.15, alpha = 0.5) +
  labs(title = "乔木数量", x = "", y = "株数") +
  theme_minimal() +
  theme(legend.position = "none")

# 组合图
p1 + p2
```

## 案例小结

这个案例展示了：
- 快速调查方案设计（适合课程项目）
- 多样性指数计算
- 不同功能区的对比分析

**实践建议**：
- 可以在自己的校园实际开展调查
- 使用手机APP（如形色、花伴侣）辅助物种识别
- 记录GPS坐标，后期可以制作校园植物地图

---

# 综合练习题

## 练习1：设计你的数据采集项目

**任务**：选择以下主题之一，设计一个完整的数据采集方案（不少于500字）

**主题选项**：
1. 校园不同区域的鸟类多样性调查
2. 城市公园土壤重金属污染评估
3. 不同植被类型的昆虫多样性比较
4. 河流水质沿程变化监测
5. 自选主题（需与生态学相关）

**要求**：
1. 明确研究问题和假设
2. 设计采样方案（样点数量、布设方式、采样频次）
3. 列出需要测定的指标和方法
4. 制定数据质量控制措施
5. 规划项目时间表（至少包含5个阶段）
6. 预估可能遇到的困难和解决方案

**提交格式**：
- Word文档或Markdown文件
- 包含示意图（采样点分布图、流程图等）
- 附上参考文献（至少3篇）

**评分标准**：
- 研究问题的科学性和可行性（30分）
- 采样方案的合理性（30分）
- 质量控制措施的完整性（20分）
- 时间规划的合理性（10分）
- 文档的规范性和美观度（10分）

---

**本章完**。下一章我们将进入小组项目工作坊，开始实际操作你设计的数据采集项目。
