---
title: "综合实战案例"
subtitle: "从0到1的数据采集项目框架"
execute:
  warning: false
  message: false
---

# 综合实战案例：从0到1的数据采集项目框架

本章是课程的核心——我们将把前五章的所有知识整合起来，演示如何从零开始设计并执行一个完整的数据采集项目。本章不是固定案例，而是**项目框架模板**，你可以将自己的研究问题代入这个框架，形成独立的课程项目。

## 什么是"从0到1"的数据采集项目？

大多数教材的案例是"给你一份数据，做分析"。但真实科研不是这样的——你需要：

1. **先想清楚要回答什么问题**
2. **再决定需要什么数据**
3. **然后想办法获取这些数据**
4. **接着清洗、分析、可视化**
5. **最后讲一个完整的故事**

```
研究问题 ──→ 数据需求 ──→ 数据获取 ──→ 数据清洗 ──→ 分析 ──→ 可视化
    ↑                                                                    ↓
    └──────────────────── 迭代优化 ◀───────────────────────────────┘
```

本章将按这个顺序，演示每个环节的关键决策和常用工具。

## 第一步：定义研究问题

好的研究问题是数据采集的起点。好的问题应该是：

- **具体**：不是"我想研究环境"，而是"不同土地利用类型对土壤有机碳储量的影响"
- **可回答**：有数据获取的可能性
- **有意义**：对学科或实际问题有贡献

### 练习：定义你的研究问题

用一句话描述你的研究问题：

> "我想要研究 **[研究对象]** 在 **[空间范围/条件]** 下的 **[某个特征/行为/变化]**，以便回答 **[更大的科学/实践问题]**。"

**示例**：
- 维管束植物的多样性-生产力关系在喀斯特和非喀斯特地区的差异
- 广西不同植被恢复年限对土壤碳氮储量的影响
- 校园不同功能区（教学区、生活区、绿地）土壤重金属含量分布

## 第二步：制定数据采集方案

研究问题确定后，需要回答：**我需要什么数据？**

### 数据需求清单

| 问题 | 答案示例 |
|:---|:---|
| 目标变量（Y）是什么？ | 土壤有机碳含量（g/kg） |
| 解释变量（X）有哪些？ | 土地利用类型、植被覆盖度、海拔 |
| 控制变量有哪些？ | 土层深度、采样时间 |
| 空间范围？ | 广西喀斯特地区 |
| 时间跨度？ | 2024年单次调查 |
| 采样精度？ | 每个样地3个重复，3个土层 |

### 数据类型决策

根据你的研究问题，决定使用哪种数据类型：

| 类型 | 适用场景 | 获取难度 |
|:---|:---|:---|
| **一手观测数据** | 需要特定地点、特定时间、特定变量的原创数据 | 高（需要实地采样） |
| **调查数据** | 从已有调查项目中获取数据 | 中（需联系数据负责人） |
| **公开数据集** | 有现成的数据集可用 | 低（但可能不完全匹配需求） |
| **API/爬虫采集** | 需要大规模、多源数据 | 中（需技术能力） |

### 采样设计原则

如果你需要采集一手数据，以下是生态学中常用的采样设计：

**1. 随机布点 vs 系统布点**

- **随机布点**：适合大范围、异质性高的区域
- **系统布点**（网格/梯度）：适合研究环境梯度（如海拔、温度）

**2. 样方大小**

| 研究对象 | 样方大小 |
|:---|:---|
| 乔木 | 10m×10m 或 20m×20m |
| 灌木 | 5m×5m |
| 草本 | 1m×1m |
| 土壤 | 0-10cm, 10-20cm, 20-30cm |

**3. 重复数量**

- 每个处理/地点至少3个重复
- 越多越好，但考虑时间和资源限制

### 案例：从研究问题到采样方案

**研究问题**：广西不同土地利用类型对土壤有机碳储量的影响

**数据需求**：

| 变量 | 类型 | 单位 | 数据来源 |
|:---|:---|:---|:---|
| SOC | 目标变量 | g/kg | 实测 |
| 土地利用类型 | 解释变量 | 分类 | 遥感/实测 |
| 植被覆盖度 | 解释变量 | % | 遥感/实测 |
| 海拔 | 控制变量 | m | GPS/遥感 |
| 土层深度 | 控制变量 | cm | 实测 |
| 岩性 | 控制变量 | 分类 | 地质图 |

**采样方案**：
- 选取4种土地利用类型：耕地、草地、灌丛、次生林
- 每种类型3个样地，共12个样地
- 每个样地采集0-10、10-20、20-30cm三层土壤
- 每个样地GPS记录坐标

## 第三步：数据获取

有了方案后，具体怎么获取数据？

### 3.1 实地采集（手动）

如果需要实测数据，你需要：

**现场记录表模板**：

```{r}
# 土壤采样记录表示例
sample_record <- tibble(
  site_id = "K001",
  date = "2024-03-15",
  longitude = 108.0123,
  latitude = 25.1315,
  land_use = "次生林",
  elevation = 523,
  slope = 25,
  vegetation_cover = 85,  # %
  sample_depth = "0-10",
  sample_id = "K001-0-10-1",
  notes = "表层土壤，易采"
)

print(sample_record)
```

**数据记录规范**：
- 纸质记录表 → 当天录入电子表格
- 电子表格 → 当天备份到云端
- 原始数据 → 只读不修改

### 3.2 公开数据库获取

**常用生态学数据平台**：

| 平台 | 数据类型 | 网址 |
|:---|:---|:---|
| **GBIF** | 全球物种分布 | https://www.gbif.org |
| **WorldClim** | 气候数据（温度、降水） | https://www.worldclim.org |
| **Dryad** | 论文配套数据 | https://datadryad.org |
| **ScienceDB** | 中国科学数据 | https://www.sciencedb.cn |
| **国家生态科学数据中心** | 中国生态数据 | https://www.nesdc.org.cn |
| **CTFS** | 森林动态样地 | https://www.ctfs.org |

### 3.3 API 编程采集

对于需要大规模自动化采集的场景，可以使用 API：

**GBIF API 示例**（R语言）：

```{r}
library(httr)
library(jsonlite)

# 获取广西木论保护区的物种分布记录
base_url <- "https://api.gbif.org/v1/occurrence/search"

response <- GET(
  url = base_url,
  query = list(
    country = "CN",
    decimalLatitude = "25.13,25.14",
    decimalLongitude = "108.01,108.02",
    limit = 100
  )
)

data <- fromJSON(content(response, as = "text"))

cat("获取到", data$count, "条记录\n")
cat("前5个物种：\n")
print(data$results$species[1:5])
```

**WorldClim 获取气候数据（R语言）**：

```{r}
#| eval: false
# 安装 worldclim2 包
# install.packages("geodata")

library(geodata)

# 下载广西的气候数据（分辨率：30秒）
climate_data <- worldclim_global(
  var = "bio",  # 生物气候变量
  res = 0.5,     # 30秒 ≈ 1km
  path = "data/raw/climate"
)

cat("气候数据下载完成\n")
cat("变量包括：年平均温、年降水量、季节性等\n")
```

## 第四步：数据质量控制

数据采集过程中，质量控制贯穿始终。

### 采集前：人员培训

- 统一记录规范（单位、格式、精度）
- 明确异常值判定标准
- 培训采样技术（深度一致、GPS精度等）

### 采集中：现场检查

- 每批采样后立即检查数据完整性
- 照片记录采样环境
- GPS轨迹记录

### 采集后：双录入验证

```{r}
# 双录入验证示例
library(tidyverse)

# 假设两个录入员分别录入数据
data_entry_1 <- tibble(
  site_id = c("K001", "K002", "K003"),
  ph = c(6.2, 5.8, 7.1)
)

data_entry_2 <- tibble(
  site_id = c("K001", "K002", "K003"),
  ph = c(6.2, 5.9, 7.1)  # K002有差异
)

# 找出不一致的记录
discrepancies <- data_entry_1 |>
  inner_join(data_entry_2, by = "site_id", suffix = c("_1", "_2")) |>
  filter(ph_1 != ph_2)

cat("发现", nrow(discrepancies), "条不一致记录：\n")
print(discrepancies)
```

### 质量控制检查清单

- [ ] 原始数据已备份
- [ ] 所有字段都有记录，无大面积缺失
- [ ] 数值在合理范围内（如 pH 不可能为负数）
- [ ] GPS 坐标与样地位置吻合
- [ ] 双录入已完成，不一致已解决
- [ ] 有完整的采样日志（谁、何时、何地、如何采样）

## 第五步：数据分析与可视化

数据清洗完成后，进行分析和可视化。分析策略取决于你的研究问题。

### 分析策略框架

| 研究问题类型 | 常用分析方法 |
|:---|:---|
| 比较差异（如不同土地利用的SOC差异） | t检验、ANOVA、非参数检验 |
| 寻找关系（如SOC与植被覆盖度的关系） | 相关分析、回归分析 |
| 描述分布（如物种空间分布格局） | 空间自相关、热点分析 |
| 降维与分类（如环境因子综合评价） | PCA、聚类分析 |

### 示例：土地利用类型对SOC影响的分析

```{r}
#| fig-width: 8
#| fig-asp: 0.6

# 模拟数据：不同土地利用的SOC
set.seed(2027)
analysis_data <- tibble(
  site_id = paste0("S", sprintf("%03d", 1:60)),
  land_use = rep(c("耕地", "草地", "灌丛", "次生林"), each = 15),
  soc = c(
    rnorm(15, mean = 8, sd = 2),    # 耕地
    rnorm(15, mean = 12, sd = 3),   # 草地
    rnorm(15, mean = 18, sd = 4),   # 灌丛
    rnorm(15, mean = 25, sd = 5)    # 次生林
  )
)

# 可视化：箱线图
ggplot(analysis_data, aes(x = land_use, y = soc, fill = land_use)) +
  geom_boxplot(alpha = 0.7) +
  geom_jitter(width = 0.15, alpha = 0.5) +
  labs(
    x = "土地利用类型",
    y = "土壤有机碳 (g/kg)",
    title = "不同土地利用类型的土壤有机碳含量"
  ) +
  theme_minimal() +
  theme(legend.position = "none")
```

## 第六步：项目时间规划

一个完整的数据采集项目需要合理的时间规划：

| 阶段 | 时长 | 主要任务 |
|:---|:---|:---|
| 文献调研 | 1-2周 | 了解研究背景、确定创新点 |
| 方案设计 | 1周 | 细化采样方案、准备物资 |
| 预采样 | 1-2天 | 测试方案可行性 |
| 正式采样 | 2-4周 | 取决于样地数量和距离 |
| 数据录入 | 1周 | 纸质→电子、初步检查 |
| 数据清洗 | 1-2周 | 处理缺失值、异常值 |
| 统计分析 | 1-2周 | 根据问题选择方法 |
| 报告撰写 | 2-3周 | 图表制作、结果描述、讨论 |

## 本章技能点

| 技能 | 应用场景 |
|:---|:---|
| 研究问题定义 | 项目启动的第一步 |
| 数据需求清单 | 明确需要什么数据 |
| 采样方案设计 | 一手数据采集必备 |
| 公开数据库获取 | 二手数据的获取 |
| API数据采集 | 规模化数据获取 |
| 质量控制 | 保证数据可靠性 |
| 时间规划 | 项目管理 |

## 课后练习

1. **定义你的研究问题**：结合你自己的专业背景或兴趣，定义一个具体的数据采集研究问题（不少于50字）
2. **制定数据需求清单**：针对你定义的研究问题，列出需要的目标变量、解释变量、控制变量，以及预期的数据来源
3. **设计采样方案**（可选，如果研究需要一手数据）：绘制采样点的分布示意图，标注采样数量、样方大小
4. **获取一组数据**：从 GBIF、WorldClim 或 ScienceDB 下载一组真实数据，记录获取过程和遇到的问题
5. **项目规划**：使用上述时间规划模板，为你的课程项目制定初步时间表

## 小组项目任务

> 📋 课程采用项目制学习，3-5人为一组，每组独立完成一个完整的数据采集与预处理项目。
>
> 小组任务分配和评分标准见第 0602 章（@sec-project-workshop）。

## 参考文献

1. Du H, Peng W, Song T, Zeng F, Wang K, Fu W. (2020). A species composition dataset of a typical subtropical mixed evergreen and deciduous broad-leaved forest in karst ecosystem (2014) [DB/OL]. Science Data Bank. DOI: 10.11922/csdata.2019.0031.zh

2. 郑颖吾. 木论喀斯特林区概论[M]. 北京: 科学出版社, 1999.

3. Li D, Wen L, Yang L, Luo P, Xiao W, Chen H, et al. (2017). Dynamics of soil organic carbon and nitrogen following agricultural abandonment in a karst region. Journal of Geophysical Research: Biogeosciences, 122(11), 2849-2864. DOI: 10.1002/2016JG003683
