---
title: "数据可视化基础"
author: "Huaqing Liu"
format:
  revealjs:
    theme: white
    slide-number: true
    chalkboard:
      buttons: false
    preview-links: auto
    css: slide.css
    footer: '[课程仓库](https://github.com/Data-collection-and-preprocessing/Data-collection-and-preprocessing-2027-Spring)'
  pptx:
    reference-doc: ../template.pptx
bibliography:
    - ../references.bib
    - ../packages.bib
---

# 0501 数据可视化基础

[教材章节：0501]()

------------------------------------------------------------------------

## 本章学习目标

- 理解 ggplot2 图形语法（Grammar of Graphics）的核心思想与分层构建逻辑
- 掌握 `aes()` 映射与固定属性的区别，能正确将数据变量映射到图形属性
- 熟练运用常见图表类型（散点图、箱线图、直方图、密度图、柱状图、热力图）展示数据
- 掌握出版级图表的定制方法，包括自定义主题、多面板拼图与高质量导出

------------------------------------------------------------------------

## 内容概览

1. ggplot2 图形语法：六层结构
2. `aes()` 映射 vs 固定属性
3. 常用图表类型与适用场景
4. 出版级图表定制
5. 图表导出与分辨率要求
6. 色盲友好配色方案
7. 图表类型选择指南

------------------------------------------------------------------------

## 核心概念

::: {.callout-note}
## 图形语法（Grammar of Graphics）

ggplot2 的核心理念：图形 = **数据（data）** + **美学映射（aes）** + **几何对象（geom）** + **标度（scale）** + **标签（labs）** + **主题（theme）**。每一层独立控制，组合构建完整图形。
:::

::: {.callout-note}
## 美学映射（Aesthetic Mapping）

`aes()` 将数据变量映射到视觉属性（x轴、y轴、颜色、形状、大小等）。**数据驱动的属性**放在 `aes()` 内，**固定属性**放在 `aes()` 外。
:::

::: {.callout-note}
## 图层叠加（Layering）

ggplot2 通过 `+` 运算符逐层叠加图形元素。每一层可以有独立的数据源和映射，实现复杂图形的灵活构建。
:::

------------------------------------------------------------------------

## 常用工具与方法

| 工具/函数 | 用途 | 适用场景 |
|:---|:---|:---|
| `ggplot() + aes()` | 初始化画布与映射 | 所有 ggplot2 图形的起点 |
| `geom_point()` | 散点图 | 两个连续变量的关系 |
| `geom_boxplot()` | 箱线图 | 分组比较与离群值识别 |
| `geom_histogram()` | 直方图 | 单变量分布形态 |
| `geom_density()` | 密度曲线 | 平滑分布估计 |
| `geom_col()` | 柱状图 | 分类汇总数据展示 |
| `geom_tile()` | 热力图 | 矩阵数据或相关系数展示 |
| `scale_color_viridis_d()` | 色盲友好离散配色 | 分类变量着色 |
| `patchwork` | 多面板拼图 | 组合多个子图 |
| `ggsave()` | 导出图片 | PDF/PNG/TIFF 多格式 |

------------------------------------------------------------------------

## 代码示例：ggplot2 图形语法六层结构

```{r}
#| eval: false

library(ggplot2)
library(palmerpenguins)

# 完整的六层结构示例
ggplot(data = penguins,                          # 1. 数据
       aes(x = bill_length_mm,                   # 2. 美学映射
           y = bill_depth_mm,
           color = species)) +
  geom_point(size = 2, alpha = 0.7) +            # 3. 几何对象
  geom_smooth(method = "lm", se = FALSE) +
  scale_color_viridis_d(option = "D") +           # 4. 标度
  labs(title = "Palmer Penguins: Bill Dimensions", # 5. 标签
       x = "Bill Length (mm)",
       y = "Bill Depth (mm)",
       color = "Species") +
  theme_minimal(base_size = 14)                   # 6. 主题
```

------------------------------------------------------------------------

## 代码示例：aes() 映射 vs 固定属性

```{r}
#| eval: false

library(ggplot2)

# 数据驱动的属性 —— 放在 aes() 内
ggplot(penguins, aes(x = body_mass_g, y = flipper_length_mm,
                     color = species,   # 颜色由 species 决定
                     shape = island)) + # 形状由 island 决定
  geom_point(size = 3, alpha = 0.6)     # size 和 alpha 是固定属性

# 常见错误：将固定值放入 aes()
# aes(color = "blue") 会创建一个字面量映射，而非蓝色
# 正确写法：geom_point(color = "blue")
```

------------------------------------------------------------------------

## 代码示例：常用图表类型

```{r}
#| eval: false

library(ggplot2)
library(patchwork)

# 散点图 + 趋势线
p1 <- ggplot(penguins, aes(x = bill_length_mm, y = body_mass_g)) +
  geom_point(aes(color = species), alpha = 0.6) +
  geom_smooth(method = "lm", color = "black")

# 箱线图 + 抖动点
p2 <- ggplot(penguins, aes(x = species, y = body_mass_g)) +
  geom_boxplot(outlier.shape = NA) +
  geom_jitter(aes(color = species), width = 0.2, alpha = 0.4)

# 直方图
p3 <- ggplot(penguins, aes(x = body_mass_g)) +
  geom_histogram(bins = 30, fill = "steelblue", color = "white")

# 密度曲线
p4 <- ggplot(penguins, aes(x = body_mass_g, fill = species)) +
  geom_density(alpha = 0.5)

# 多面板拼图
(p1 + p2) / (p3 + p4) +
  plot_annotation(tag_levels = "A")
```

------------------------------------------------------------------------

## 代码示例：柱状图与热力图

```{r}
#| eval: false

library(ggplot2)

# 柱状图 + 误差棒
summary_data <- penguins |>
  dplyr::group_by(species) |>
  dplyr::summarise(
    mean_mass = mean(body_mass_g, na.rm = TRUE),
    se_mass = sd(body_mass_g, na.rm = TRUE) / sqrt(dplyr::n())
  )

ggplot(summary_data, aes(x = species, y = mean_mass, fill = species)) +
  geom_col(width = 0.6) +
  geom_errorbar(aes(ymin = mean_mass - se_mass,
                    ymax = mean_mass + se_mass),
                width = 0.2) +
  scale_fill_viridis_d() +
  labs(y = "Body Mass (g)")

# 热力图（相关系数矩阵）
cor_matrix <- penguins |>
  dplyr::select(where(is.numeric)) |>
  cor(use = "complete.obs")

cor_df <- as.data.frame(as.table(cor_matrix))
ggplot(cor_df, aes(x = Var1, y = Var2, fill = Freq)) +
  geom_tile() +
  scale_fill_viridis_c() +
  labs(fill = "Correlation")
```

------------------------------------------------------------------------

## 代码示例：出版级图表定制

```{r}
#| eval: false

library(ggplot2)
library(patchwork)

# 自定义出版级主题
theme_paper <- function(base_size = 12) {
  theme_classic(base_size = base_size) %+replace%
    theme(
      axis.text = element_text(color = "black"),
      axis.title = element_text(face = "bold"),
      legend.position = "bottom",
      legend.title = element_text(face = "bold"),
      panel.grid.major = element_line(color = "grey90", linewidth = 0.3),
      strip.background = element_rect(fill = "grey95", color = NA),
      strip.text = element_text(face = "bold")
    )
}

# 应用自定义主题 + 多面板 + 标注
p1 <- ggplot(penguins, aes(x = bill_length_mm, y = body_mass_g,
                            color = species)) +
  geom_point(alpha = 0.7) +
  scale_color_viridis_d() +
  theme_paper()

p2 <- ggplot(penguins, aes(x = species, y = body_mass_g, fill = species)) +
  geom_boxplot() +
  scale_fill_viridis_d() +
  theme_paper()

# 拼图并添加 A/B 标签
p1 + p2 + plot_annotation(tag_levels = "A")

# 高质量导出
ggsave("figure1.pdf", width = 180, height = 80, units = "mm", dpi = 300)
ggsave("figure1.tiff", width = 180, height = 80, units = "mm", dpi = 600)
```

------------------------------------------------------------------------

## 图表类型选择指南

| 数据类型 | 研究问题 | 推荐图表 | ggplot2 函数 |
|:---|:---|:---|:---|
| 连续 vs 连续 | 两变量关系 | 散点图 | `geom_point() + geom_smooth()` |
| 分类 vs 连续 | 组间比较 | 箱线图 | `geom_boxplot() + geom_jitter()` |
| 单个连续变量 | 分布形态 | 直方图/密度图 | `geom_histogram()` / `geom_density()` |
| 分类汇总 | 均值比较 | 柱状图+误差棒 | `geom_col() + geom_errorbar()` |
| 矩阵数据 | 相关性/模式 | 热力图 | `geom_tile()` |
| 时间序列 | 趋势变化 | 折线图 | `geom_line()` |
| 多变量 | 综合展示 | 多面板拼图 | `facet_wrap()` / `patchwork` |

------------------------------------------------------------------------

## 实践要点

- **映射先于美化**：先确保数据到图形属性的映射正确，再调整颜色、字体等视觉细节。错误的 `aes()` 映射是初学者最常见的 bug 来源
- **色盲友好是基本要求**：始终使用 `viridis` 系列配色（`scale_color_viridis_d()` / `scale_color_viridis_c()`），避免红绿配色方案。约 8% 的男性存在色觉障碍
- **导出分辨率需达标**：期刊投稿通常要求 300 DPI（线图）至 600 DPI（照片/热图）。使用 `ggsave()` 时明确设置 `dpi` 参数和物理尺寸（mm 或 inches）

------------------------------------------------------------------------

## 常见问题与解答

**Q1：`aes(color = "blue")` 为什么不显示蓝色？**

> `aes()` 内的参数会被解释为数据映射，`"blue"` 被当作一个字面量分类变量，ggplot2 会为其分配默认配色（通常是红色）。要设置固定颜色，应将 `color = "blue"` 放在 `aes()` 外部，例如 `geom_point(color = "blue")`。

**Q2：如何在一张图中展示多个子图并添加 A/B/C 标签？**

> 使用 `patchwork` 包：用 `+` 水平排列，用 `/` 垂直排列，用 `plot_annotation(tag_levels = "A")` 添加面板标签。例如 `(p1 + p2) / p3 + plot_annotation(tag_levels = "A")`。也可使用 `facet_wrap()` 或 `facet_grid()` 进行按变量分面。

------------------------------------------------------------------------

## 本章小结

1. **图形语法是基础**：ggplot2 的六层结构（data + aes + geom + scale + labs + theme）提供了系统化的图形构建框架，理解分层逻辑是高效绑图的前提
2. **选择正确的图表类型**：根据数据类型和研究问题选择合适的几何对象，散点图看关系、箱线图看分布比较、直方图看分布形态——图表选择错误会误导读者
3. **出版级细节决定质量**：自定义主题、色盲友好配色、正确的导出分辨率和物理尺寸，这些细节区分了"探索用图"和"发表用图"

------------------------------------------------------------------------

## 课后任务

1. 使用 `palmerpenguins` 数据集，为每种企鹅绘制体重与翅长的散点图（分物种着色，添加线性趋势线）
2. 创建一个自定义主题函数 `theme_my()`，设置你偏好的字体大小、轴线样式和图例位置
3. 使用 `patchwork` 将散点图、箱线图、密度图组合为三面板图，添加 A/B/C 标签
4. 用 `ggsave()` 将最终图形导出为 PDF（300 DPI）和 TIFF（600 DPI），宽度 180mm
5. 阅读 viridis 配色文档，尝试使用不同的 `option` 参数（"A" 到 "H"）比较视觉效果

------------------------------------------------------------------------

## 延伸阅读

- Wickham, H. (2016). *ggplot2: Elegant Graphics for Data Analysis*. Springer. [https://ggplot2-book.org/](https://ggplot2-book.org/)
- Wilke, C. O. (2019). *Fundamentals of Data Visualization*. O'Reilly. [https://clauswilke.com/dataviz/](https://clauswilke.com/dataviz/)
- `patchwork` 官方文档：[https://patchwork.data-imaginist.com/](https://patchwork.data-imaginist.com/)
- viridis 配色方案说明：[https://cran.r-project.org/web/packages/viridis/vignettes/intro-to-viridis.html](https://cran.r-project.org/web/packages/viridis/vignettes/intro-to-viridis.html)
- R Graph Gallery（图表类型速查）：[https://r-graph-gallery.com/](https://r-graph-gallery.com/)
